<?xml version="1.0" encoding="utf-8"?>
<!DOCTYPE html PUBLIC "-//W3C//DTD XHTML 1.0 Transitional//EN" "http://www.w3.org/TR/xhtml1/DTD/xhtml1-transitional.dtd">
<html xmlns="http://www.w3.org/1999/xhtml">
<head>
<title>Mordvalaiskielten rakenne ja kehitys</title>
<style type="text/css">
pgNo
{color:red}
</style>
</head>

<body>


<h1>Mordvalaiskielten rakenne ja kehitys</h1>


<isbn>ISBN 952–5150–22–4</isbn>

<parts>
<part>
<pgNo>3</pgNo>
<p><b>Aluksi</b></p>
<p></p>
<p>	Tämä esitys pohjautuu luentoihin, joita pidin Helsingin yliopistossa 1980- ja 1990-luvuilla.</p>
<p>	Akateemikko, professori Erkki Itkosen mordvan kieltä käsitelleet luentosarjat Helsingin yliopistossa, jotka sain kuunnella 1950-luvulla, ovat olleet itselleni korvaamattoman arvokas perusta.</p>
<p>	Olen käyttänyt Helsingin yliopiston suomalais-ugrilaisessa laitoksessa lukuvuonna 1996-1997 vierailleen ersäläisen tutkijan Olga Jerinan ja laitoksessa samaan aikaan mokšan vierailevana lehtorina toimineen Valentina Markinan äidinkielen kompetenssia hyväkseni ja esittänyt heille loputtomasti kysymyksiä heidän äidinkielestään. Heidän avuliaisuudestaan ja kärsivällisyydestään haluan esittää heille tässä lämpimät kiitokseni. </p>
<p>	Sydämelliset kiitokset osoitan myös FM Jack Rueterille, joka taittoi tekstin ja mordvantaitoisena teki siihen useita hyviä korjaus- ja parannusehdotuksia.</p>
<p></p>
<p></p>
<p>	Raija Bartens</p>
</part>
<pgNo>4</pgNo>
<part>
<pgNo>5</pgNo>
<p><b>Sisällysluettelo</b></p>
<p></p>
<p><b>Johdanto 	</b>.........................................................................................</p>
<p>Mordvalaisista ja heidän kielitilanteestaan .......................................</p>
<p>Mordvalaisten historiasta ..................................................................</p>
<p>Mordvalaisesta kansanrunoudesta ja kaunokirjallisuudesta .............</p>
<p>Mordvan kielen tutkimuksesta .........................................................</p>
<p></p>
<p><b>Mordvalaiskielet: ersän ja mokšan kieli </b>......................................</p>
<p><b><i>Äänneoppi</i></b>i.......................................................................................</p>
<p>Ersän äänneoppia ..............................................................................</p>
<p>	Konsonantisto .............................................................................</p>
<p>	Vokaalisto ...................................................................................</p>
<p>	Paino ...........................................................................................</p>
<p>Mokšan äänneoppia ..........................................................................</p>
<p>	Konsonantisto .............................................................................</p>
<p>	Vokaalisto ...................................................................................</p>
<p>	Paino ...........................................................................................</p>
<p>Ersän ja mokšan äännejärjestelmien vertailua: konsonantisto .........</p>
<p>Kehitys suomalais-volgalaisen kantakielen konsonanttijärjestelmästä ersän ja mokšan konsonanttijärjestelmään ...............</p>
<p>	Klusiilit .......................................................................................</p>
<p>	Affrikaatat ...................................................................................</p>
<p>	Sibilantit ......................................................................................</p>
<p>	Frikatiivit ....................................................................................</p>
<p>	Nasaalit .......................................................................................</p>
<p>	Likvidat .......................................................................................</p>
<p>Myöhäisistä konsonanttiyhtymistä ...................................................</p>
<p>Ersän ja mokšan äännejärjestelmien vertailua: vokaalisto ...............</p>
<p>Kehitys suomalais-volgalaisen kantakielen vokaalijärjestelmästä ersän ja mokšan vokaalijärjestelmään .........................................</p>
<p>	1. tavun vokaalit ..........................................................................</p>
<p>	Suomalais-volgalaisen kvantiteettiopposition käsittely kantamordvassa .....................................................................</p>
<p>	2. tavun vokaalit .........................................................................</p>
<p>Kantamordvalainen ja myöhempi 2. tavun vokaalien kato ..............</p>
<p>Vokaalisoinnusta ..............................................................................</p>
<p></p>
<p><b><i>Muoto- ja lauseoppi</i></b> .........................................................................</p>
<p>Suffiksityypit ....................................................................................</p>
<p>Substantiivi .......................................................................................</p>
<p>	Vartalotyypit ...............................................................................</p>
<pgNo>6</pgNo>
<p>	Deklinaatiot:................................................................................</p>
<p>	Perusdeklinaatio ..........................................................................</p>
<p>		Yksikkö .................................................................................</p>
<p>		Monikko ................................................................................</p>
<p>	Determinatiivinen deklinaatio ....................................................</p>
<p>		Yksikkö .................................................................................</p>
<p>		Monikko ................................................................................</p>
<p>	Kaasusten käyttö .........................................................................</p>
<p>		Nominatiivi ...........................................................................</p>
<p>		Genetiivi ................................................................................</p>
<p>		Determ.taivutuksen genetiivi-akkusatiivi .............................</p>
<p>		Allatiivi .................................................................................</p>
<p>		Ablatiivi ................................................................................</p>
<p>		Illatiivi ...................................................................................</p>
<p>		Inessiivi .................................................................................</p>
<p>		Elatiivi ...................................................................................</p>
<p>		Prolatiivi ................................................................................</p>
<p>		Latiivi ....................................................................................</p>
<p>		Translatiivi ............................................................................</p>
<p>		Abessiivi ...............................................................................</p>
<p>		Komitatiivi ............................................................................</p>
<p>		Kausatiivi ..............................................................................</p>
<p>	Possessiivisuffiksit ......................................................................</p>
<p>		Possessiivisuffiksien käyttö ..................................................</p>
<p>	Substantiivien muodostaminen ...................................................</p>
<p>		Yhdistäminen ........................................................................</p>
<p>		Johtaminen ............................................................................</p>
<p>Adjektiivi ..........................................................................................</p>
<p>	Komparaatio ...............................................................................</p>
<p>	Adjektiivien modifiointi johtamalla ...........................................</p>
<p>	Adjektiivien muodostaminen ......................................................</p>
<p>		Yhdistäminen ........................................................................</p>
<p>		Johtaminen ............................................................................</p>
<p>	Adjektiivin substantiivistaminen ................................................</p>
<p>Pronominit ........................................................................................</p>
<p>	Persoonapronominit ....................................................................</p>
<p>	Refleksiivipronomini ..................................................................</p>
<p>	Resiprookki-ilmaus .....................................................................</p>
<p>	Demonstratiivipronominit ..........................................................</p>
<p>	Interrogatiivipronominit .............................................................</p>
<p>	Relatiivipronominit .....................................................................</p>
<p>	Indefiniittipronominit .................................................................</p>
<pgNo>7</pgNo>
<p>Kvanttorit .........................................................................................</p>
<p>	Kardinaalilukusanat ....................................................................</p>
<p>	Ordinaalilukusanat ......................................................................</p>
<p>	Indefiniittiset kvanttorit ..............................................................</p>
<p>	Kollektiiviset kvanttorit ..............................................................</p>
<p>Verbi .................................................................................................</p>
<p>	Vartalotyypit ...............................................................................</p>
<p>	Finiittinen taivutus: Persoonapäätteet .........................................</p>
<p>		Subjektikonjugaation persoonapäätteet .................................</p>
<p>		Objektikonjugaation persoonapäätteet ..................................</p>
<p>	Tempustunnukset ........................................................................</p>
<p>		Preesens .................................................................................</p>
<p>		1. preteriti ..............................................................................</p>
<p>		2. preteriti ..............................................................................</p>
<p>		Tempukset ja objektikonjugaatio ..........................................</p>
<p>	Modustunnukset .........................................................................</p>
<p>		Indikatiivi ..............................................................................</p>
<p>		Konjunktiivi ..........................................................................</p>
<p>		Desideratiivi ..........................................................................</p>
<p>		Konditionaali .........................................................................</p>
<p>		Konditionaali-konjunktiivi ....................................................</p>
<p>		Optatiivi ................................................................................</p>
<p>		Imperatiivi .............................................................................</p>
<p>		Modukset ja objektikonjugaatio ............................................</p>
<p>	Kielteinen taivutus ......................................................................</p>
<p>	Infiniittiset muodot .....................................................................</p>
<p>		Infinitiivit ..............................................................................</p>
<p>		Infinitiivi-partisiippi ..............................................................</p>
<p>		Partisiipit ...............................................................................</p>
<p>		Gerundit ................................................................................</p>
<p>	Verbien muodostaminen .............................................................</p>
<p>		Yhdistäminen ........................................................................</p>
<p>		Johtaminen ............................................................................</p>
<p>Eksistentiaali-possessiivi ..................................................................</p>
<p>Postpositiot ja adverbit .....................................................................</p>
<p>	Paikkaa ilmoittavat postpositiot ja adverbit ................................</p>
<p>	Paikkaa ilmoittavat adverbit .......................................................</p>
<p>	Aikaa ilmoittavat postpositiot ja adverbit  ..................................</p>
<p>	Aikaa ilmoittavat adverbit ..........................................................</p>
<p>	Muita postpositioita ....................................................................</p>
<p>	Modaaliset adverbit ....................................................................</p>
<p>	Kvanttoriadverbit ........................................................................</p>
<pgNo>8</pgNo>
<p>	Intensiteettiadverbit ....................................................................</p>
<p>	Puhetilanteen adverbit ................................................................</p>
<p>	Muita adverbeja ..........................................................................</p>
<p>Konjunktiot .......................................................................................</p>
<p>Enkliittiset partikkelit .......................................................................</p>
<p>Interjektiot	 ........................................................................................</p>
<p>Ideofonit ...........................................................................................</p>
<p></p>
<p>Sanajärjestyksestä .............................................................................</p>
<p>Kongruenssi-ilmiöistä ......................................................................</p>
<p>	Kongruenssi lauseessa ................................................................</p>
<p>	Kongruenssi lausekkeessa ..........................................................</p>
<p>Subjektista	 ........................................................................................</p>
<p>Objektista .........................................................................................</p>
<p>Väitelause ja kysymyslause ..............................................................</p>
<p></p>
<p></p>
<p><b>Lähteenä käytettyä kirjallisuutta</b> .................................................<b></b></p>
<p></p>
<p><b>Kartta</b> ..............................................................................................</p>
</part>

<part>
<pgNo>9</pgNo>
<p><b>Johdanto</b></p>
<p></p>
<p><b>Mordvalaisista ja heidän kielitilanteestaan</b></p>
<p></p>
<p>Mordvalaisia oli v. 1989 väestönlaskennan mukaan 1 154 000. (Toinen lähde mainitsee luvun 1 072 900.) Tämän lukumäärän perusteella mordvalaiset ovat suurin Venäjän alueen uralilaisia kieliä puhuvista kansoista. Mordvalaisten väestönkehitys on kuitenkin ollut taantuvaa. On laskettu, että vuoden 1959 väestönlaskennan lukuun verrattuna heidän määränsä olisi 30 vuotta myöhemmin ollut 88,6% aiemmasta. Annettu luku ilmoittaa kuitenkin kaikkien niiden määrän, jotka katsovat kuuluvansa mordvalaisiin. Vuoden 1989 väestönlaskennassa todettiin, että tästä lukumäärästä vain 67% (toisen lähteen mukaan 69%) eli n. 750 000 pitää äidinkielenään mordvaa. (Vielä v. 1959 luku oli ollut 78,1% ja v. 1979 72,5%.) Itsensä mordvalaisiksi luokittelevista lähes 33% (toisen lähteen mukaan 30.9%) ilmoittaakin äidinkielekseen venäjän. On myös kysytty, kuinka suuri osa mordvaa äidinkielenään pitävistä puhuu todella hyvin, vapaasti mordvaa. Luvuksi on esitetty 7,9%. Oman tasavallan alueella elävistä mordvalaisista vain 2,9% puhuisi mordvaa hyvin. On myös todettu, että hyvät mordvan puhujat ovat yleensä vanhuksia. Keski-ikäiset puhuvat huonosti, nuoret ja lapset tuskin ollenkaan. </p>
<p>	Mordvalaisilla on keski-Venäjällä Volgan eteläpuolella oma nimikkotasavaltansa, Mordovia. Tasavallan länsiosassa virtaa Mokša-joki, itäosassa Sura ja sen sivujoki Alatyr. Tasavallan pinta-ala on 26 200 km/2. Se on lehtimetsävyöhykkeen ja aron välialueella. Metsät (tammi-, koivu-, haapametsät) peittävät siitä neljänneksen. Maaperä on mustanmullan aluetta, eteläiset arotkin ovat viljavia. Neuvostoliiton aikana mordvalaisten nimikkotasavaltaa mainostettiin valtakunnan parhaisiin viljantuottajiin kuuluvaksi. Hedelmä- ja vihannesviljelyä oli myös paljon. 90% kolhooseista harjoitti lisäksi mehiläishoitoa. Maasta ilmoitettiin olevan 53% peltoa ja n. 12% laidunta. Teollisuus oli elintarviketeollisuutta ja puuhun perustuvaa (puu-, paperi- ja huonekalu-) teollisuutta. Teollistumisen myötä kaupungit ovat kasvaneet; yli 100 000 asukkaan kaupunkeja on vain kaksi. Kuten kaikilla muillakin uralilaisten kansojen asuma-alueilla teollistuminen on merkinnyt väestöpohjan muuttumista, jolloin alueen alkuperäinen väestö on jäänyt vähemmistöksi.</p>
<p>	Nimikkotasavallassaan mordvalaisista asuu kuitenkin vain 27,2%. (Toisen lähteen mukaan 29,2%.) Suurin osa asuu siis tasavallan ulkopuolella. Heitä on Venäjän Federaatiossa Samaran alueella 116 500, Penzan alueella 86 400, Orenburgin alueella 68 900, Uljanovskin alueella 61 100, Moskovassa ja Moskovan alueella 59 200, Nižnij Novgorodin alueella 36 700, Saratovin alueella 23 400, Kemerovin alueella 13 900, Tatarstanissa 28 900, Tšuvassiassa 18 700 – mainitsematta monia alueita, myös Venäjän Aasian-puoleisissa osissa, missä heidän lukumääränsä jää alle 10 000. Mordvalaisten asuma-alue on siis <pgNo>10</pgNo> erittäin hajanainen. </p>
<p>	Mordvalaisten hajanaisuus ei ole pelkästään alueellista. Edellä on puhuttu mordvalaisista ja mordvan kielen puhujista. Mordvalaisiksi luonnehdittuja ovat todellisuudessa vain ulkopuoliset nimittäneet näin; ulkopuoliset ovat myös puhuneet mordvan kielestä. Näin nimetyt pitävät itse itseään kahtena eri kansana, ersäläisinä ja mokšalaisina, ja katsovat puhuvansa kahta eri kieltä: ersää ja mokšaa. (On jopa tietoja siitä, että osa ersäläisistä katsoo muodostavansa myös oman erillisen, šokšalaisiksi itseään nimittävän ryhmän.) Tässä esityksessä käytetään niin termejä mordvalainen ja mordvan kieli kuin termejä ersäläinen ja ersän kieli, mokšalainen ja mokšan kieli sen mukaan, mikä kussakin yhteydessä tuntuu tarkoituksenmukaiselta.</p>
<p>	Ersäläisten lukumäärä on suurempi. Ersäläisiä on karkeasti arvioiden n. 500 000 ja mokšalaisia n. 250 000. Mokšalaisten ja mokšan kielen vahvuutta lisää kuitenkin se, että heidän asuma-alueensa on tiiviimpi. Heitä asuu runsaasti juuri nimikkotasavallassa. Nimikkotasavallassa mokšalaisia onkin hiukan enemmän kuin ersäläisiä.</p>
<p>	Nimikkotasavallassa mordvalaiset eivät suinkaan ole enemmistönä. Heitä on tasavallan väestöstä 32,5% eli kolmasosa. Venäläiset ovat enemmistönä. Heitä on yli 60%. Muista kansallisuuksista mainittakoon tataarit, joita on n. 5%. Tasavallan länsiosissa asuvat ovat etupäässä mokšalaisia ja venäläisiä; alue on maatalousaluetta. Tasavallan eteläosa on teollisuusaluetta, väestöpohja niinikään mokšalainen ja venäläinen. Tasavallan maatalousvaltainen keskiosa on lähinnä venäläisten hallussa ja itäinen osa, niinikään maatalousvaltainen, on ersäläisten ja venäläisten aluetta. Tasavallan luoteisosassa on kuitenkin 15 kylän ryhmä ersäläisasutusta. Tämä mokšalaisen vaikutuksen alaisena elänyt ersäläisryhmä on juuri mainittu šokšalaisryhmä, jolle olisi kehittymässä oma ersäläisistä ja mokšalaisista erillinen identiteetti. Tasavallan keskiosassa sijaitsevassa pääkaupungissa Saranskissa oli v. 1989 312 000 asukasta; vuoden 1979 tilaston mukaan pääkaupungissa oli mordvalaisia 46 000. Maaseudulla mordvalaisten ja venäläisten määrät ovat samansuuruisia, mikä johtuu siitä, että venäläiset ovat suuremmassa määrin muuttaneet maalta kaupunkeihin.</p>
<p></p>
<p>	Mordvalaisten kielen menetystä, kielen vaihtoa on tapahtunut jo ennen tätä vuosisataa. Volgan ja Okan välisellä alueella, Nižnij Novgorodin alueella, elää (tai eli äskettäin) n. 16 000 ns. terjuhaania, jotka 1700-luvun lopulla muuttuivat kieleltään venäläisiksi, mutta säilyttivät vaatetuksessaan, tavoissaan ersämordvalaisia piirteitään. Tataariassa elää (tai eli äskettäin) 3 kylässä ns. karataj-mordvalaisia, joiden äidinkieli on tataari. 1600-luvulla he olivat vielä mordvankielisiä, ilmeisesti sekä mokšan että ersän puhujia. Heidän kielessään tuntuu mordvalainen substraatti ja mordvalaisia piirteitä on myös heidän kulttuurissaan, mm. vaatetuksessa. Paasonen tutki heitä ja todisti heidät alkuperältään mordvalaisiksi (Paasonen 1903b). Feoktistov tutki heitä 50 vuotta <pgNo>11</pgNo> myöhemmin ja totesi heidän sanastossaan vielä mordvalaista ainesta, pääasiassa sukulaisuusnimissä ja omaisuutta koskevissa sanoissa (Feoktistov 1965:339–). Ilmeisesti he ovat niitä mordvalaisia, joita Kappeler (1982) kertoo kaanin siirtäneen – siis ennen 1500-luvun puoliväliä! – valtakunnan keskusalueille, ts. mordvalaisia on ilmeisesti jo tuolloin ollut Suran itäpuolella. </p>
<p>	Tällä vuosisadalla mordvalaisten kielen vaihtoa on tapahtunut kiihtyvästi, näin varsinkin 2. maailmansodan jälkeen. Äidinkieleltään mordvalaisia laskettiin olevan v. 1897  1 023 841, v. 1926  1 267 126, v. 1939  1 287 392, v. 1959  1 004 112, v. 1970  982 963 ja v. 1979  864 779. Alussa mainittiin, että v. 1989 äidinkieleltään mordvalaisia oli n. 750 000. Jos lähtökohtana pidetään v. 1897 väestönlaskun lukumäärää ja merkitään se 100%:ksi, saadaan seuraavat äidinkieleltään mordvalaisten väestönkehitystä kuvaavat prosenttiluvut: v. 1926  123,8%, v. 1939  125,7%, v. 1959  98,1%, v. 1970  96%, v. 1979  84,5% ja v. 1989  73,3%. Vertauskohtana olkoot seuraavat Neuvostoliiton äidinkieleltään venäläisten väestönkehitystä kuvaavat luvut: jos v. 1897 lukumäärä (55 667 469) merkitään 100%:ksi, on kasvu v. 1926  154,2%, v. 1939  177,9%, v. 1959  204,7% ja v. 1970  231,4%. Mordvalaisten väestönkehitys ei voi perustua siihen, että syntyvyysluvut olisivat mordvalaisilla pienemmät kuin Neuvostoliitossa yleensä tai venäläisillä. Neuvostoliiton alueella eläneiden suomalais-ugrilaisten kansojen syntyvyysluvut virolaisia lukuun ottamatta olivat korkeammat kuin venäläisillä. Näitä eri lukuja tarkasteltuaan I.Bátori (1980) tekee sen johtopäätöksen, että mordvalaisten väheneminen selittyy vain yhdellä tavalla: kysymys on kansallisuuden vaihdosta, venäläistymisestä. – Kaikkien Neuvostoliiton alueella eläneiden suomalais-ugrilaisten kansojen väestönkehitys jäi alapuolelle Neuvostoliiton yleisen väestönkehityksen. Vielä jyrkempi laskusuunta kuin mordvalaisilla oli virolaisilla, saamelaisilla, manseilla ja karjalaisilla, vepsäläisistä ja inkeroisista puhumattakaan. Vatjalaiset ja liiviläiset eivät enää taulukoissa esiintyneetkään. Muut suomalais-ugrilaiset kansat osoittivat v. 1970 väestönkehitystä, joka oli vähemmässä määrin laskeva kuin mordvalaisten. Venäläistyminen ei ollut tietenkään vain Neuvostoliiton suomalais-ugrilaisia kansoja koskenut ilmiö vaan koski kaikkia muitakin kansallisuuksia. V. 1970 väestönlaskussa joka kymmenes venäjän äidinkielekseen ilmoittanut oli ei-venäläistä alkuperää. (Suomalais-ugrilaisia oli Neuvostoliiton asukkaista v. 1970  1,88% kansalaisuuden perusteella laskien ja 1,58% kielen perusteella laskien.) Syy mordvalaisten nopeampaan venäläistymiseen esim. marilaisiin ja permiläisiin kansoihin verrattuna on ilmeisesti heidän hajanaisessa asumisessaan. Mordvalaiset itse ovat olettaneet, että heidän lukumääränsä itse asiassa olisi korkeampi kuin tilastot osoittavat. Väestönlaskussa on tiedustelu kansalaisuudeltaan mordvalaisia, ei ersäläisiä tai mokšalaisia. Koska nimitys "mordvalainen" on koettu halventavaksi, ei ole haluttu samaistua ryhmään. Mordvalaisten ongelma ilmeisesti onkin ollut kansallisen itsetunnon, itsearvostuksen puute. Mordvalaisen sivistyneistön edustajat, joita <pgNo>12</pgNo> jo vuosisadan vaihteessa oli runsaasti, siirtyivät kernaasti Moskovaan ja ryhtyivät käyttämään vain venäjää.</p>
<p>	Assimiloituminen ei kuitenkaan rajoittunut sivistyneistöön. Jo viime vuosisadan tutkijat ovat kuvanneet, että mordvalaisten talonpoikien assimiloituminen venäläisiin oli alkanut jo tuolloin. Esim. Smirnovin käsityksen mukaan venäläinen talonpoika oli tullut jonkinlaiseksi mordvalaisen talonpojan ideaaliksi, jäljittelymalliksi (Lallukka 1990: 87). Sittemmin teollistuminen ja kaupungistuminen ovat merkinneet venäläisyyden voittoa. Mordvalaisten kaupungistumista kuvaavat luvut ovat kylläkin keskimääräistä alhaisempia: v. 1989 mordvalaisista 61,8% asui vielä maaseudulla. Mutta tilanne on huonompi kuin lukujen perusteella näyttää: nuoret lähtevät kylistä. Neuvostoliitossa sen kolmenkymmenen viimeisen vuoden aikana suoritettu kylien hävitys koski myös satoja mordvalaiskyliä. </p>
<p>	Mordvalaiset saivat myös osansa 30-luvun sorto- ja tuhoamistoimista. Hruštševin "koulu-uudistus" 1958-9 heikensi kaikkien vähemmistökielten elinmahdollisuuksia ratkaisevasti. Kun vielä 30-luvulla mordvan kieli, ersä ja mokša, oli ollut opetuskielenä 10-luokkaisissa kouluissa, annettiin nyt yhä harvemmissa maaseutukouluissa alaluokillakaan äidinkielistä opetusta. Mahdollisuudet saada opiskella äidinkieltä edes yhtenä oppiaineena vähenivät myös rajusti. Saranskissa, pääkaupungissa, ei ollut mitään mahdollisuuksia, ei liioin juuri missään tasavallan ulkopuolisilla mordvalaisalueilla. Lastentarhat olivat aina venäjänkielisiä. </p>
<p>	Uudessa tilanteessa, Neuvostoliiton hajottua, ryhdyttiin vaatimaan äidinkielen opetusta tai äidinkielistä opetusta. Heti vuoden 1989 kouluasetuksessa määrättiin kansallisten koulujen 1-4 luokille pääopetuskieleksi äidinkieli. 5. luokasta lähtien niissä on ollut äidinkieli oppiaineena. Sellaisia kouluja, joissa opetetaan oppiaineena ersää, oli jo v. 1994 tasavallassa 116, ja sellaisia, joissa opetetaan oppiaineena mokšaa, 178. Tasavallan ulkopuolistenkin mordvalaisalueiden kouluihin (esim. Samaran, Penzan, Uljanovskin alueille, Baškortostaniin, Tšuvassiaan) on nyttemmin järjestetty ersän tai mokšan opetusta. Koulukirjojen saanti on ollut vaikeaa, painokset ovat pieniä. Kustantajilla on suuria taloudellisia vaikeuksia. Tasavallassa on kaksi opistoa, jotka valmistavat ala-asteen opettajia. Keskikoulujen (keski- ja yläasteen) opettajat valmistuvat Saranskin yliopistosta. Vuosittain otetaan vastaan 25 ersäläistä ja 25 mokšalaista opiskelijaa. Myös Jevsevjeville nimetty pedagoginen instituutti valmistaa opettajia keskikouluihin; 25 opiskelijaa otetaan vuosittain vastaan. Yliopistossa on Ersän kielen laitos ja Mokšan kielen laitos sekä suomalais-ugrilainen linja, jossa opiskellaan ersää, mokšaa, suomea, viroa, unkaria. Ersän ja mokšan opiskelu voidaan liittää myös venäjän kielen, germaanisten kielten, romaanisten kielten tai historian opintoihin. – Kolme kertaa viikossa ilmestyy ersän- ja mokšankielinen päivälehti. Kulttuurilehdet śatko ja Mokša, jotka on perustettu jo 1920-luvulla ja jotka 1930- ja 1940-luvun <pgNo>13</pgNo> välivaihetta lukuun ottamatta, jolloin lehdet oli lakkautettu, ovat olleet ersäläisen ja mokšalaisen kulttuurin tärkeitä kannattajia, ovat viime aikoina taloudellisista syistä ilmestyneet epäsäännöllisesti. On myös kaksi kerran kuukaudessa ilmestyvää lastenlehteä. TV-lähetyksiä tulee viikossa tunti ersän kielellä ja tunti mokšan kielellä. Samoin on kerran viikossa ersän- ja mokšankielistä radio-ohjelmaa. Pääkaupungin kansallisteatterissa on venäjänkielisen ohjelman ohella myös ersän- ja mokšankielisiä näytöksiä, jotka tulkataan venäjäksi.</p>
<p>	Aivan uusia mahdollisuuksia oman kielen ja kulttuurin kehittämiselle avaa juuri voimaan tullut (toukokuussa 1998) kielilaki, joka määrittelee Mordvan tasavallan valtiollisiksi kieliksi venäjän ja mordvan (mokšan ja ersän). Siinä luvataan myös tasavallan ulkopuolisille alueille apua kansallisen kulttuurin kehittämiseen.</p>
<p>  </p>
<p></p>
<p><b>Mordvalaisten historiasta</b></p>
<p></p>
<p>Mordvalaisten esi-isinä pidetään varhaisen rautakautisen gorodec-kulttuurin kannattajia. Tämä kulttuuri oli levinnyt Okan varsille. Sitä on pidetty yhtenä aiempien Kasanin kulttuurin ja tekstiilikeramiikkakulttuurin jatkajista. Näiden taustalla taas oletetaan olevan ns. Volgan – Kaman kulttuuri (5. – 3. vuosituhat eKr.) ja kuoppa- ja kampakeramiikan kulttuuri (5. vuosituhannelta noin aikaan 1500 eKr.). Niitä on pidetty suomalais-ugrilaisina (uralilaisinakin) kulttuureina.</p>
<p>	Mordvalaisten ikimuistoinen alue on ollut Oka ja Sura -jokien välillä. Siltä on löydetty merkkejä maanviljelystä jo v. 2000 eKr. Koska maanviljelyssanasto on tärkeiltä osin yhteistä mordvalaisille, marilaisille ja itämerensuomalaisille, on alueella oletettu puhutun vielä yhteistä suomalais-volgalaista kantakieltä silloin, kun maanviljelys on saanut siellä alkunsa. Läntisiin kielisukulaisiinsa, itämerensuomalaisiin ja saamelaisiin, mordvalaisten yhteydet lienevät katkenneet pronssikauden alussa, n. 1500 eKr. Kuitenkin sen saman kulttuuripiirin vaikutus, joka ulottui Itämeren rannoilta Okan yläjuoksulle aina n. 1000 jKr. asti ja jonka kulttuurin kannattajia olivat itäbaltit, ulottui sekä mordvalaisten että itämerensuomalaisten alueille. Itäisempiin kielisukulaisiinsa mordvalaisten yhteydet katkesivat ilmeisesti vielä aikaisemmin. Kielellisesti mordvalaiset ovat lähempänä itämerensuomalaisia ja saamelaisia kuin marilaisia. (On tosin joitakin mordvan ja marin kieltä, erityisesti sanastoa, yhdistäviä piirteitä, mutta ne lienevät läntisempien kielisukulaisten menettämiä.) Mordvalaisten lähimpien läntisten kielisukulaisten kohtalona on ollut assimiloitua alueelle ajanlaskumme ensimmäisen vuosituhannen jälkipuoliskolla saapuneisiin slaaveihin. Mordvalaisista länteen eläneiden muromalaisten asutuksesta Volgan ja Okan risteysalueella on merkkejä vielä vuosilta 900 – 1100 jKr. Toisen slaavilaisiin assimiloituneen kansan, merjalaisten, asuma-alueet olivat Jaroslavlin alueella, Nero- ja Pleštševo-järvien tienoilla. Ravila on huomauttanut, että mikäli <pgNo>14</pgNo> muromalaisten ja merjalaisten asuinpaikkojen nojalla voi tehdä johtopäätöksiä heidän kielestään, on oletettava näiden kielten edustaneen itämerensuomen ja mordvan välistä tyyppiä (Ravila 1938: 25).</p>
<p></p>
<p>	Mordvalaisten virtojen välisen, eteläiselle aroalueelle ulottuvan maan läpi ovat kulkeneet monet kansat. Tämä näkyy mordvan lainasanakerrostumistakin.</p>
<p>	Mordvassa on alkuperältään indoeurooppalaisia sanoja, jotka on tulkittu jo mordvan kielen itsenäistä elämää varhaisempien vaiheiden lainoiksi. Sellaisia ovat esim. E (= ersä) <i>mekš</i>, M (= mokša) <i>meš</i> ’mehiläinen’, E M <i>med́</i> ’mesi, hunaja’, E <i>śuro</i>, M <i>śura</i> ’sarvi’. Nämä ovat laaja-alaisia niin suomalais-permiläisten kuin ugrilaistenkin kielten tuntemia lainasanoja. </p>
<p>	Suomalais-permiläiselle alueelle levinneitä indoeurooppalaisia, modvankin käyttämiä lainasanoja ovat E <i>ažija</i>, M <i>ažja</i> ’aisa’ (sama sana suomessakin: <i>aisa</i>), E M <i>juv</i> ’ruumen, akana’ (sama sana suomessakin: <i>jyvä</i>), E <i>uŕe</i>, M <i>uŕä</i> ’orja, palvelija’ (suomessa <i>orja</i>), E <i>purcos</i>, M <i>puʀ́ć</i> ’porsas’ (suomessa <i>porsas</i>), E M <i>sal</i> ’suola’ (suomessa <i>suola</i>), E M <i>śuva</i>, <i>śiva</i> ’akanat; vihne’, E <i>ožo</i> ’keltainen’ (samasta sanasta kuin suomen <i>viha</i>, <i>vihreä</i>).</p>
<p>	Mordvassa on myös sellaisia indoeurooppalaisia lainasanoja, joiden levikki rajoittuu suomalais-volgalaiselle alueelle (mo = mordva, ma = mari, sa = saame, ims = itämerensuomi): E <i>kiŕd́ems</i>, M <i>kiŕd́əms</i> ’pitää, kestää; kärsiä’ (sama sana kuin suomen <i>kärsiä</i>), E M <i>odar</i> ’utare’ (suomessa <i>udar</i>, <i>utare</i>), tai alueelle mo, sa, ims : E <i>rungo</i>, M <i>ronga</i> ’vartalo’ (sama sana kuin suomen <i>runko</i>), E <i>moda</i>, M <i>moda-</i> ’maa’ (sama sana kuin suomen <i>muta</i>), E <i>kalmo</i>, M <i>kalma</i> ’hauta’ (sama sana kuin suomen <i>kalma</i>), E <i>uźeŕ</i>, <i>viźiŕ</i>, M <i>uźəŕ</i> ’vasara’ (suomen <i>vasara</i>). Vain mordva ja saame tuntevat samaksi lainasanaksi oletetut sanat E <i>riśme</i>, M <i>riśmä</i> ’ketju’ (sa. L <i>riesjmē</i>, N <i>ræš'me</i>).</p>
<p>	Indoiranilaisiksi tai iranilaisiksi on luokiteltu lainasanoja, joiden levikki on mordvasta itään ulottuva: E <i>azoro</i>, M <i>azor</i> ’herra’ (sama sana on lainautunut permiläisiin kieliin ja mansiin), E <i>sed́</i>, M <i>śed́</i> ’silta’. Rédei on tulkinnut <i>mordva</i>-nimenkin iranilaisperäisestä, kylläkin hypoteettisesta, <i>morta</i>-asusta. *<i>morta</i> olisi ollut takavokaalinen variantti siitä iranilaisesta *<i>mertä</i>-sanasta, joka on lainautunut niin mordvaan: E <i>miŕd́e</i> ’aviomies’ kuin permiläisiinkin kieliin, mm.udmurttien omakielinen nimitys <i>ud-murt.</i></p>
<p>	Mordvassa on myös sellaisia indoiranilaisilta näyttäviä lainoja, joita ei tavata muissa sgr. kielissä. Sellaisia on laskettu mordvassa olevan 18 kappaletta (Korenchy 1988: 675; tässä suhteessa suuremmaksi lainaajaksi osoittautuu vain unkari: vain unkarissa tavattavia iranilaisperäisiä sanoja on 30; marissa esim. tällaisia lainoja on 6 kappaletta). Esim. M <i>pavas</i>, E <i>pas</i>, <i>paz</i> ’jumala; M myös: onni’, vrt. sanskr. <i>bhagas</i> ’jumala, aurinko, onni’. E <i>veŕges</i>, M <i>vəŕgas</i> ’susi’, vrt. sanskr. <i>vrgas</i>. Iranilaisella puolella jo Avestan kielessä sanat ovat ilman loppusibilanttia: av. <i>baga</i>, <i>vərhka</i>, mistä on päätelty mordvan saaneen lainat sitä varhaisemmassa vaiheessa. On kuitenkin esitetty sekin olettamus, että <pgNo>15</pgNo> Etelä-Venäjän alueen iranilaiskielistä jokin olisi säilyttänyt pitempään vanhoja piirteitä. Tällöin lainojen saantikin voitaisiin ajoittaa huomattavasti myöhemmäksi, keski-iranilaiseen kauteen. (Mustanmeren pohjoispuolisilla aroilla asui keski-iranilaisia saka-heimoja ainakin vielä 400 jKr.) Iranilaisperäiseksi selittyy ersäläisten Volgasta käyttämä nimi <i>Rav</i>, <i>Ravo</i>; mokšassa sama sana <i>rava</i> merkitsee jokea. Sirpin nimen <i>tarvas</i> ja vuohen nimen E <i>śeja</i>, M <i>śava</i> mordvalaisten oletetaan myös saaneen iranilaisilta. Mordvan sisarta merkitsevä sana E <i>sazor</i>, <i>sazoro</i>, M <i>sazə̑r</i>, <i>sazə̑ra</i> on tulkittu iranilaisperäiseksi (balttilaisperäiseksi on sen sijaan selitetty itämerensuomalainen ja mahdollisesti myös marin, udmurtin ja komin vastaava sana).</p>
<p>	Mordvalaisten ja balttilaisten kosketuksista todistavia lainasanoja mordvassa on joidenkin laskelmien mukaan 13, toisten mukaan 9 tai 10. (Marissa balttilaisiksi luokiteltuja lainasanoja on vielä vähemmän, toisten laskelmien mukaan 7, toisten 4 tai 5. Itämerensuomessa niitä on yli 100, saamessa yli 20.) Useimmat mordvan balttilaisperäisistä sanoista ovat sellaisia, jotka itämerensuomikin on saanut, esim. E <i>puŕgińe</i> ’ukkonen’, vrt. liett. <i>perkunas</i>, E <i>t́ožań</i>, M <i>t́ožäń</i> ’tuhat’, vrt. liett. <i>tukstantis</i>, E <i>kšna</i>, M <i>šna</i> ’hihna’, vrt. liett. <i>šikšna</i>, E <i>kirda</i>, M <i>kə̑rda</i> ’kerta’, vrt. mpreussi <i>en</i> <i>kerdan</i> ’tällä kertaa’. Kolmella mordvan balttilaisella lainasanalla ei kuitenkaan ole vastinetta itämerensuomessa: E <i>pejeĺ</i>, M <i>pejəĺ</i> ’veitsi’, vrt. liett. <i>peilis</i>; M <i>pandə̑s</i>, E <i>pantst</i> ’hihnasuitset’, vrt. liett. <i>pantis;</i> E M <i>sod</i> ’noki’, vrt. liett. <i>sodis.</i></p>
<p>	Itägermaanit, gootit, olivat goottilaisen historioitsijan, Jordaneksen (hänestä on tieto n. 551 jKr.) mukaan alistaneet <i>mordens</i>-kansan valtaansa. Tämä olisi tapahtunut kuningas Ermanarikin aikana 300-luvun keskivaiheilla. Gootin kielen vaikutusta kuvastaisi yksi lainasana:  E <i>pondo</i>, M <i>ponda</i> ’puuta (viljamitta)’. Saman sanan olisi saanut mari: <i>pundo</i> ’rahat, pääoma’. Vrt. goot. <i>pund</i>, Wulfilan raamatunkäännöksessä ’naula’ ( = lat. <i>pondo</i> ’painoltaan, painon mukaan’; ven. <i>pud</i>).</p>
<p>	Myös mordvalaisten alueelle tai heidän naapuruuteensa useana aaltona saapuneet turkinsukuiset kansat vaikuttivat heidän kulttuuriinsa ja jättivät merkkejä kieleen. Jo n.v. 750 keski-Volgalle maineikkaan valtionsa perustaneet Volgan bolgaarit olivat ainakin osittain ulottaneet valtapiirinsä myös mordvalaisten maille. Mordvalaiset olivat bolgaarien verotuksen kohteina. Mordvan bolgaarilaisten, siis tšuvassilaistyyppisten lainojen määrä on kuitenkin vähäinen. Esim. M <i>ajra</i>, <i>ajə̑ra</i> ’kolea’, vrt. nykytšuv. <i>ojar</i> ’kirkas (sää)’ (sen sijaan tat. <i>ajaz</i> ’kirkas’. tšuv. <i>-r</i> = muut turkkil.kielet <i>-z</i>; tšuv. <i>-z > -r</i>). Samanlaisia lainoja ovat Róna-Tasin mukaan (Róna-Tas 1988: 767) myös M <i>kaba: śelmə k.</i> ’silmäluomi’, E <i>keńd́al</i>, M <i>kelda</i> ’lude’, M <i>śerä</i> ’kupari, kuparilanka’.</p>
<p>	Seuraavaksi, 11., 12. vuosisadalla, mordvalaiset joutuivat venäläisten vaikutuspiiriin. Venäjän kieli on alkanut vaikuttaa mordvalaisten kieleen kuitenkin vasta myöhemmin.</p>
<p>	Ennen venäläisvaikutuksen alkua mordvalaisten on kuitenkin oletettu jo <pgNo>16</pgNo> eronneen kahdeksi ryhmäksi, ersäläiseksi ja mokšalaiseksi, ja yhteisen kielen, ns. kantamordvan, jakautuneen ersäksi ja mokšaksi. Edellä mainittiin, että mordvalaisista ovat puhuneet vain ulkopuoliset. Asianomaisilla itsellään ei ole yhteistä identiteettiä, ei omakielistä yhteisnimitystä. Nimien ersä ja mokša etymologia ei ole varma, kumpikin liittynee paikannimiin. Edellisen suhteen on viitattu paikannimeen Arzamas. Mokšalaiset ovat ottaneet nimensä alueellaan virtaavan Mokša-joen mukaan. Ravila näki ersäläisten ja mokšalaisten eron toteutuneen jo ensimmäisen vuosituhannen aikana (Ravila 1973: 298). Jo sen lopulla kahden ryhmän hautaustavat esimerkiksi erosivat selvästi toisistaan (Salo 1991: 161). Mokšalaisten alueita oletetaan alunperin pohjoisemmiksi, Okan ja Suran välille sijoittuviksi. Ersäläiset olisivat asuneet etelämpänä, Suran ja Mokšan yläjuoksulla. Myöhemmin asuma-alueiden suhde on kääntynyt päinvastaiseksi. Mokšalaisten alueet ovat etelässä ja lännessä, ersäläisten pohjoisessa ja idässä. </p>
<p>	Ersäläisten ja mokšalaisten ero kuvastuu paitsi kielissä myös kulttuuripiirteissä, esimerkiksi naisten kansanpuvuissa. Perustyypiltään ersäläinen kansanpuku näyttäisi säilyneen saman tyyppisenä roomalaiselta rautakaudelta tälle vuosisadalle asti, kuten arkeologit ovat säilyneiden metallikorujen perusteella arvelleet. Mokšalaisnaisten puku on saanut vaikutteita turkkilaisten kansojen naisenpuvusta; mokšalaispukuun kuuluivat housut. Niiden päällä pidettiin polviin ulottuvaa, valkoista, kirjailuin koristeltua paitaa. Ersäläisnaisen mekko ulottui kantapäihin. Ersäläispuvun erikoisuus oli takaliina, takana vyöstä riippuva, takapuolen peittävä helmin koristeltu <i>pulagaj</i> t. <i>pulakš</i>. Tyttö sai sen häissään; se osoitti naisen olevan naimisissa. (Kukaan mies, varsinkaan appi, ei saanut nähdä naista ilman takaliinaa; ei hän liioin saanut nähdä naisen hiuksia tai paljaita jalkoja.) Kuitenkin jo viime vuosisadalla takaliinan käyttö levisi: naimaikään tulleen tytön oli ruvettava käyttämään sitä. </p>
<p></p>
<p>	Venäläiset perustivat Nižnij Novgorodin mordvalaisten maalle Oka-joen suuhun v. 1221. Rjazanin ruhtinas halusi siitä tukikohdan mordvalaisia vastaan suunnattaville sotaretkille. Perimätiedon mukaan mordvalaisilla oli näihin aikoihin kaksi johtajaa, ersäläinen Purgas ja mokšalainen Pureš. Jälkimmäinen liittoutui venäläisten puolelle Purgasia vastaan; vasta hänen poikansa kuitenkin löi venäläisten avulla Purgasin.</p>
<p>	V. 1236 mongolilais-tataarilaiset joukot valloittivat mordvalaisten alueita. Tästä oli seurauksena venäläisten etenemisen pysähtyminen. N. v. 1250 kukistivat nämä uudet valloittajat bolgaarit. Mongolilais-tataarilaisen valtiomuodostelman Kultaisen Ordan valtapiirissä mordvalaiset olivat kahden rintaman välissä: sekä tataarien että venäläisten sotajoukot hävittivät heidän alueitaan ja osaksi he joutuivat tataarilaisten – näin varsinkin mokšalainen alue – osaksi venäläisten ruhtinaiden alaisuuteen. Mordvalaiset joutuivat tataarien sotajoukoissa taistelemaan länsi-Euroopassakin; v. 1253 taisteli Saksassa <pgNo>17</pgNo> mokšalainen sotajoukko. Kultaisen Ordan vallan peri tataarilainen Kasanin kaanikunta. Kaanikunnan kukisti vasta Iivana Julma. V. 1552 hän valloitti Kasanin. Nyt kaikki mordvalaisalueet joutuivat Moskovan valtaan. </p>
<p>	Tataarien vaikutus mordvalaiseen, varsinkin mokšalaiseen kulttuuriin on ollut suuri ja myös tataarin kielen vaikutuksesta mordvaan todistaa n. 300 lainasanaa. Vaikka turkkilaiskansojen isännyys keski-Venäjällä päättyikin v. 1552, ovat turkkilaiset kielet, joita edelleen alueella puhuttiin – mordvalaisten ja mišääritataarien alueet ovat olleet limittäin – jatkuvasti vaikuttaneet mordvaankin. </p>
<p>	Tataarien kukistuttua venäläisten ja mordvalaisten, varsinkin ersäläisten, kanssakäyminen tuli kiinteämmäksi. Kun venäjän kielen vaikutus alkoi tuntua mordvan kielessä, se ilmeni sanastossa. On esitetty, että venäläiset lainasanat ovat alkaneet saada jalansijaa ersässä 1400-luvulta, mokšassa myöhemmin, vasta 1600-luvulta. Ersän kieli on ollut pohjois-isovenäläisten murteiden vaikutuspiirissä, mokša taas keski-isovenäläisten (toisten lähteiden mukaan etelä-isovenäläistenkin). On kyllä esitetty, että venäjä olisi jo varhemminkin vaikuttanut mordvalaiskielten äännerakenteeseen. Tällaisena piirteenä on esitetty mordvalaiskielten liudennus. E.  Itkonen oli kuitenkin sitä mieltä, että venäjän vaikutusta mordvan äännerakenteeseen ja sen varhaisuutta on yliarvioitu. Venäjän fonetiikan vaikutus ei ole vanhempi kuin sanaston vaikutus eli ei 1400-lukua vanhempaa. Mordvan liudennuksen piirteet näyttävät sen sijaan jopa viittaavan varhaiseen kantamordvalaiseen vaiheeseen, jolloin mordvalais-slaavilaisia kosketuksia ei edes vielä ollut. Venäjän liudennus taas on suhteellisen myöhäinen, hyvän matkaa 1000-luvun jälkeen syntynyt. Roman Jakobson on turvautunut Sprachbund-käsitteeseen: muissakin venäjää ympäröivissä kielissä, mm. liettuassa, esiintyy liudennus.</p>
<p>	Mordvalaiset maksoivat veroa ja suorittivat sotapalvelusta uusille isännille. Samalla alkoi luonnonuskontoonsa kiintyneiden mordvalaisten käännyttäminen. Mordvalaiset vastustivat kovakouraista käännytystä ja mordvalais-venäläiset suhteet saivat vihamielisen luonteen useiksi vuosisadoiksi. 1654-55 Rjazanin piispa lähti ristiretkelle Tambovin alueelle. Hänen joukkonsa hävittivät uhripaikat ja kaatoivat pyhät puut; piispa itse sai surmansa mordvalaisen nuolesta.  </p>
<p>	Mordvalaisten vanhaa uskontoa on Uno Harva kuvannut teoksessaan ”Mordvalaisten muinaisusko”. Jumalista tärkein oli Ylinen jumala (ersäläisten <i>Veŕe-pas</i>, mokšalaisten <i>Väŕd́ä-pavas</i>. Hänellä on muitakin nimiä: ersäläisillä <i>Ški-pas</i>, mokšalaisilla <i>Škaj-pavas</i> ’Luoja-jumala, ? Siittäjä-jumala, ? Synnyttäjä-jumala’, tai ersäläisillä <i>ńiške</i> ’Suuri luoja’). Ersäläisten uskon mukaan hänellä oli kaksi tytärtä, <i>Kastargo</i> ja <i>Vezorgo</i>. Jälkimmäisen, nuoremman, aviomies oli ukkosenjumala <i>Puŕgińe</i>. Yliseltä jumalalta on anottu siunausta niin omalle elämälle kuin viljallekin, ukkosenjumalalta on rukoiltu sateita. Jumalat elivät ylisessä maailmassaan. Keskisessä maailmassa, ihmisen maailmassa, vaikuttivat emot. Koko luonnon mordvalaiset elollistivat emoiksi. <pgNo>18</pgNo> Heillä oli Maan emo, Pellon emo, Viljan emo, Metsän emo, Veden emo, Tuulen emo ja muitakin emoja. Niiltä rukoiltiin apua niiden vaikutusalueen mukaan. Naispuolinen on ollut kodinhaltiakin, <i>Jurt-ava</i>. (Sillä on turkkilainen nimi.) Pihapiirin ja kotieläinten haltia oli nimeltään <i>Kardas-śarko</i> tai <i>Kardo-śarko</i>. Sen hahmo on hämärä. Ersäläiset ovat kuvitelleet sitä miespuoliseksi, mutta on sitä emoksikin nimitetty. Mokšalaiset ovat niin ikään pitäneet sitä joko emona tai haltiana. Alinen maailma oli vainajain aluetta. Siellä vainajat jatkoivat suvuittain elämää ja osallistuivat edelleen maanpäällisen suvun elämään; ilman vainajain suostumusta ei maan päällä ratkaisuja tehty. Jokaisen mordvalaistalon pihalla tai kylän raitilla oli perheellä pyhä paikka, jolla lähestyttiin vainajia, haettiin heihin kontaktia.</p>
<p>	Mordvalaisten mytologinen maailma muistutti paljossa balttilaisten muinaista uskomusmaailmaa ja samaan kulttuuripiiriin näyttävät liittyneen itämerensuomalaistenkin esivanhemmat. Balteillakin oli ylimpänä jumaluutenaan taivaan jumala ja tällä rinnallaan maanviljelykselle tärkeä, maamiehen pelloille sateita tuova ukkosen jumala, jolta muuten ersäläisten ukkosenjumala on nimensäkin lainannut. Emojen täyttämä on luonto ja ihmisen ympäristö ollut niin balttilaisilla kuin mordvalaisilla ja itämerensuomalaisillakin alueilla. Ja myös balttilaisessa kulttuurissa vainajat jatkoivat suvuittain elämäänsä ja vaikuttivat edelleen elossa olevan suvun kohtaloihin.</p>
<p>	Varhaisina aikoina mordvalaiset olivat metsästäjiä ja kalastajia, jotka harjoittivat jonkin verran maanviljelyä ja karjanhoitoa. Vielä 1600-luvulla metsästyksellä ja kalastuksella oli tärkeä osuus. Kauppiaat ja verottajat tunsivat heidät kuitenkin paitsi turkisten myös hunajan sekä rukiin tuottajina. Metsäalueella mehiläishoito oli tärkeä elinkeinonhaara. 10. vuosisadalta lähtien mordvalaiset ovat harjoittaneet kiinteää maanviljelystä. Maanviljelystä ja karjanhoidosta tuli sitten heidän pääelinkeinonsa. </p>
<p>	Vielä 1800-luvun lopussa mordvalaiset, varsinkin mokšalaiset, elivät 25-40 jäsentä käsittäneinä suurperheinä. Suurperhe valitsi itselleen päämiehen, joka säilytti asemansa kuolemaansa asti. Yksityisomaisuutta ei suurperheen jäsenillä ollut; ansaittu rahakin oli yhteistä. Kun suurperheet alkoivat hajaantua siten, että nainut poika rakensi perheelleen talon, pysyi maaomaisuus jatkuvasti yhteisenä; sitä viljeltiin yhteisesti. Pojalle yritettiin saada vaimo mahdollisimman varhain, yritettiin siis saada lisää työvoimaa taloon. Tämän takia poikalapsille, kansanrunon mukaan kehtolapsillekin, otettiin täysikasvuisia naisia vaimoksi. Saman tavan tunsivat muutkin keski-Volgan alueen kansat, tšuvassit, marilaiset, udmurtit ja venäläisetkin. 1700-luvulla kyllä säädettiin sulhasen alaikärajaksi 15 vuotta, mutta tiedetään tätä säädöstä kierretyn. Myös morsiamen ryöstöllä yritti varaton sulhaskandidaatti vapautua suorittamasta morsiamesta maksettavaa hintaa; morsiamia on ryöstetty vielä tämän vuosisadan alussa. </p>
<p>	Mordvalaisilla, kuten kaikilla "vierasheimoisilla", oli valtakunnassa erikoisasema. 1600-luvulla palkittiin kääntyneitä rahalla, verohelpotuksin, <pgNo>19</pgNo> vapauttamalla sotapalveluksesta. Pariin otteeseen päästettiin jopa kääntyneet rikolliset pois vankiloista. 1700-luvun loppuun mennessä katsottiin käännytystyö loppuun suoritetuksi. Kuitenkin suuri osa kansasta oli säilyttänyt vanhan luonnonuskonnon tälle vuosisadalle asti. 1700-luvun alusta alkaen mordvalaisilla ei enää hallinnollista erikoisasemaa ollut, heistä tuli maaorjia kuten venäläisistäkin talonpojista. He olivat kuitenkin suurimmaksi osaksi suoraan kruunun maaorjia, vain šokšalaisalueen ersäläiset joutuivat yksityisten maanomistajien orjiksi. Mutta jo 1500-luvun lopulla oli alkanut mordvalaisten muuttoliike, pakoliike, itään ja etelään. Erityisen vilkasta oli muutto 1600-luvulla. Mordvalaiset ottivat osaa useihin kapinoihin, mm. 1600-luvun alussa Vale-Dmitrin kapinaan ja 1667 Stenka Razinin johtamaan Donin kasakoiden kapinaan. Vv. 1773 – 75 Pugatšovin johtamaan talonpoikaiskapinaan otti koko Mordvan maa osaa. Taas oli seurauksena pako kaukaisemmille seuduille. Myös viime vuosisadalla mordvalaisia siirtyi suurin määrin Siperiaan ja Kazakstaniin asti. Kun heitä viime vuosisadan puolivälissä asui 6 piirikunnassa, olivat he vuosisadan loppuun mennessä hajaantuneet jo 11 piirikuntaan. Vielä 1896 – 1910 välisenä aikana 200 000 vaelsi asuinseudultaan.</p>
<p>	Neuvostoliitossa mordvalaisille perustettiin oma autonominen alue v. 1930, joka v. 1934 sai korkeamman statuksen: siitä tuli Mordvan sosialistinen autonominen neuvostotasavalta. Uudessa poliittisessa tilanteessa tasavalta muuttui tällä vuosikymmenellä Mordovian tasavallaksi. Muutosvaihe ei ollut yksinkertainen; osa mordvalaisista halusi jopa kaksi erillistä tasavaltaa, mokšalaisen ja ersäläisen. Näin ei kuitenkaan käynyt. Tasavallan valtarakenteissa venäläisillä on toki edelleenkin ratkaiseva asema. Nyt mordvalaiset ovat kokoamassa voimiaan oman kielen ja kulttuurin hyväksi tehtävään työhön. Tulevaisuus näyttää, mitä konkreettisia vaikutuksia juuri voimaan tulleella kielilailla on. Voi toivoa, että kielen statuksen nousu lisää mordvalaisten uskoa oman kielen ja kulttuurin mahdollisuuksiin.</p>
<pgNo>20</pgNo>
<p></p>
<p></p>
<p><b>Mordvalaisesta kansanrunoudesta ja kaunokirjallisuudesta</b></p>
<p></p>
<p>Mordvalaisten kansankulttuuri on kyllä yltänyt sellaisiin saavutuksiin, että jo niiden perusteella kansallinen itsetunto olisi suotuisissa olosuhteissa voinut herätä aikaisemminkin. Viime vuosisadalla aloitti työnsä mordvalaisten kansallinen suurmies, Makar Jevsevjev (1864-1931). Hän tajusi, että jo tuolloin oli aika tallentaa mordvalaista kulttuuria häviämästä: "yritän kaikin voimin kerätä yhteen sen, mikä mordvalaisten kielestä, kansanrunoudesta, vaateparsista ja tavoista on vielä jäljellä" (Domokos, 1983 29). Hän ehti julkaista mm. erinomaisen kieliopin (1929). Hänen sanakirjansa jäi valitettavasti kesken: sanakirja loppuu k-kirjaimeen (siinä ovat mukana ka-, ke- alkuiset sanat). Tämä alkuosa julkaistiin hänen kuolemansa jälkeen (1931) ja toimitus esittää loppusanassaan toivomuksen, että Jevsevjevin keräämä mutta häneltä muokkaamatta jäänyt aineisto pääsisi sekin nopeasti julkisuuteen. Näin ei vielä ole tapahtunut. Materiaalin olemassaolostakaan ei ole varmuutta. (Siitä ei ole mitään mainintaa uuden v. 1993 ilmestyneen suursanakirjan muuten yksityiskohtaisessa esipuheessa.) Vv. 1961-1966 julkaistiin Saranskissa Jevsevjevin kootut teokset, hänen etnografiset tutkimuksensa ja hänen kielioppinsa sekä hänen kansanruno-, satu- ja arvoituskokoelmansa. Erinomaisen mordvalaisten häiden kuvauksensa Jevsevjev sai julkaistuksi ennen kuolemaansa (toukokuussa 1931), ainakin hän on ehtinyt päivätä sen esipuheen toukokuussa vuotta aiemmin. Tässä teoksessa ovat erityisen arvokkaita hänen omalta äidiltään tallentamansa hääitkut. Mordvalainen itkuvirsi, ja nimen omaan hääitku, on runoutta, joka voidaan asettaa parhaan kalevalamittaisen runouden rinnalle kuten näiden runotraditioiden tuntija, venäläinen folkloristi Tšistov on sanonut.</p>
<p>	Mordvalaisessa kansanrunoudessa itkuvirrellä onkin tärkeä asema. Hääitku on sikälikin kiinnostava, että se on mitallista runoa. (Sellaista on setukaistenkin itkuvirsi.) Mitallista on kaikki mordvalainen kansanruno. On keskusteltu siitä, onko sillä yhteys itämerensuomalaiseen mitalliseen runoon. (Itäisempien suomalais-ugrilaisten kansojen vanha runo ei ole mitallista.) Itämerensuomalainen mitta on kuitenkin Mikko Korhosen tutkimusten mukaan (Korhonen 1987) kehittynyt erillään, kielen oman erikoiskehityksen aikana, kielen asettamien edellytysten mukaisesti. Mordvalaiseen runomittaan oli jo Heikki Paasonen kiinnittänyt huomiota (Paasonen 1897). Hän saattoi todeta, että ukrainalainen kansanruno käyttelee samanlaisia mittoja, ei kuitenkaan isovenäläinen runo, joten mitan selittäminen lainatuksi ei liioin olisi luontevaa. Myös Roman Jakobson ja John Lotz ovat käsitelleet mordvalaisen runon mittaa (Jakobson – Lotz 1979). </p>
<p>	Kuuluisia ovat mordvalaiset eeppiset runot. Niiden aiheet ovat mytologiasta tai mordvalaisten muinaisesta, itse asiassa myyttiseksi verhoutuvasta historiasta. Balladinomainen laulu on myös hyvin edustettuna. Sen sijaan puhtaasti lyyristä laulua on vähän. Runomuotoinen folklore on keskeisellä <pgNo>21</pgNo> sijalla mordvalaisessa perinteessä. Toki heidän folklorensa sisältää myös satuja, legendoja sekä pienimuotoista folklorea kuten arvoituksia. </p>
<p>	Suomalais-Ugrilaisen Seuran stipendiaattina mordvalaisten luo viime vuosisadan lopulla (1889-90, 1890, 1898-99) ja tämän vuosisadan alussa (1901) lähtenyt Heikki Paasonen on tehnyt suurtyön mordvalaisen folkloren tallentajana. Paasonen ehti itse julkaista vain pienen osan ersäläisestä materiaalistaan (SUSA IX v. 1891 ja XII v. 1894). Parikymmentä vuotta hänen kuolemansa jälkeen saatettiin ryhtyä hänen kokoelmansa julkaisemiseen. Paasosen teos Mordwinische Volksdichtung alkoi ilmestyä Suomalais-Ugrilaisen Seuran Toimituksia -sarjassa Paavo Ravilan toimittamana (I – IV, vv. 1938 – 1947). Paasonen oli tutkimusmatkojensa aikana ohjannut myös mordvalaisia oman folklorensa tallennustyöhön ja nämä Suomalais-Ugrilaisen Seuran ns. talonpoikaisstipendiaattien keräämät ja Helsinkiin Suomalais-Ugrilaiselle Seuralle lähettämät kokoelmat julkaistiin Martti Kahlan toimittamina Mordwinische Volksdichtung -kokoelman V, VI, VII ja VIII osina (vv. 1977, 1977, 1980, 1981). – Mordvalaisten kansallisten tieteiden tutkimuslaitoksessa on v. 1963 aloitettu mordvalaisen kansanrunouden julkaisusarja (<cyr>Устно-поэтическое творчество мордовского народа</cyr>), jota on julkaistu jo 11 osaa. Suuri osa materiaalia on kerätty tätä teosta varten ja julkaistu tässä sarjassa ensimmäisen kerran. Mukaan on pyritty ottamaan myös vanhemmat kokoelmat, Jevsevjevin ja Heikki Paasosen kokoelmat samoin kuin vähäisemmän keräystyön tehneiden kokoelmat. Näistä mainittakoon venäläisen tutkijan A.A. Šahmatovin teokseen <cyr>Мордовский этнографический сборник</cyr> (1910) sisältyvät ainekset (satuja, itkuvirsiä).</p>
<p></p>
<p>	Mordvan kielten kirjallinen viljely alkoi hitaasti. Tosin kirjallisuuden käyttäjiäkään ei olisi ollut runsaasti: tämän vuosisadan alussa mordvalaisista miehistä vain 3,7% osasi kirjoittaa ja lukea; 4 naista tuhannesta osasi kirjoittaa nimensä. Ensimmäinen ersämordvankielinen julkaisu on katekismus vuodelta 1808. (Sen käsikirjoitus on vuodelta 1788.) Raamatunhistoria ilmestyi ersäksi v. 1820. Evankeliumit ovat ersäksi käännettyinä ilmestyneet v. 1821. Kaikki edelliset ovat venäläisten kääntämiä. Ensimmäinen mokšalainen kirja on niin ikään katekismus, vuodelta 1861. Ajalta ennen lokakuun vallankumousta oleva muukin vähäinen kirjallisuus on kirkon tai koulun tarpeisiin laadittua lukuun ottamatta yhtä merkittävää julkaisua. Se on ersäläistä ja vähän mokšalaistakin kansanrunoutta sisältävä <cyr>Образцы мордовской народной словесности</cyr>. I. <cyr>Казань</cyr> 1882. Toinen osa, ersäläisiä satuja ja arvoituksia sisältävä, ilmestyi seuraavana vuonna. Kysymyksessä on oikeastaan kokoelma murrenäytteitä: teksteihin on liitetty tieto, miltä murrealueelta ne on kirjoitettu muistiin. Toisaalta tätä kokoelmaa on arvostavasti luonnehdittu mordvalaisten kirjakielten kehityksen lähtökohdaksi: "ne avasivat lukijalle elävän mordvalaisen puhekielen ainutkertaisen ominaislaadun ja sen rikkauden" <pgNo>22</pgNo> (Feoktistov 1976: 103, Stipa 1990: 355).  </p>
<p>	Kaunokirjallisuus alkoi tällä vuosisadalla. Mordvalaissyntyiset kirjoittajat kirjoittivat kuitenkin aluksi venäjäksi. Vallankumouksen jälkeenkin kirjallisuus kehittyi vain vitkaan. 1920-luvulla suunniteltiin kaikille mordvalaisille yhteistä kirjakieltä. Kuitenkin päädyttiin jo edellisellä vuosisadalla vallinneeseen käsitykseen kahden kirjakielen tarpeesta. 1928 päätettiin ottaa ersän kirjakielen pohjaksi Kozlovkan murre, mokšan kirjakielen pohjaksi taas Krasnoslobodskin ja Temnikovin murre. (Ersäläismurteiden väliset erot ovat suuremmat kuin mokšalaismurteiden erot; ersäläismurteiden puhujat asuvat myös laajemmalle alueelle levittyneinä. Murteiden erikoistuntija A. Feoktistov erottaa kuitenkin kummallakin murrealueella viisi alamurretta: Feoktistov 1990.) Kirjakielten kirjaimistona päätettiin käyttää edelleen kyrillistä kirjaimistoa.</p>
<p>	Ersäläisen kirjallisuuden, ersäläisen taidelyriikan perustajia oli <i>Jakov Grigošin</i> (1888-1939). Vallankumouksen jälkeen hän perusti mordvalaisten kirjailijain liiton ja organisoi äidinkielisen kouluopetuksen. 1930-luvulla hän toimi tasavallan kansankomissariaatin korkeimman neuvoston taidehallinnon johtajana, kunnes hänetkin Stalinin vainoissa murhattiin. Hänen runonsa soljuvat usein kansanrunon omaisina. Hänen tiedetään viime vuosinaan valmistaneen romaanin; sen käsikirjoitus on kadonnut. Ersäläisen romaanin aloittajana kunnioitetaan kuitenkin niin ikään Stalinin aikana murhattua <i>Timofej Raptanov</i>ia (1906-1936), erityisesti arvostetaan hänen pienoisromaaniaan <i>Tat́u</i>. Ersäläisen epiikan huomattavin nimi on <i>Kuzma Abramov</i> (1914-). Hän on kirjoittanut mm. kaksi trilogiaa: toisen <i>Najman</i>in ersäläiskylän vaiheista ja toisen kuvanveistäjä <i>Erźa</i>n eli <i>Stepan Nefjodov</i>in (1876-1959), tunnetuimman ersäläisen, elämää kuvaavan. Vanhan eeppisen kansanrunon teemoja on käyttänyt hyväkseen <i>Vasili Radajev</i> (1907-), joka on kirjoittanut sekä mordvalaisten kansanrunojen sankarin, <i>Tjustjan</i>in, hahmon ympärille rakentamansa laajan kolmiosaisen runoelman että mordvalaisten eepokseksi nostetun <i>śijažar</i>-runoelman. Ihan äskettäin (1994) ilmestyi uusi eepos, <i>A.M. Šaronov</i>in kirjoittama <i>Mastorava</i>, "Maaemo", lähes viisisataasivuinen teos. Siinä tekijä on käyttänyt paljon samaa mittaa, millä Radajevkin eepoksensa kirjoitti, mordvalaiselle balladinomaiselle kansanrunolle tyypillistä kymmentavuista säettä, mutta myös muita kansanrunon erityisesti suosimia mittoja, mm. 8- tai 7-tavuista säettä. Tekijän mukaan uusi eepos pohjautuu ersäläisten ja mokšalaisten vanhoihin myytteihin, eeppisiin lauluihin ja tarinoihin; myös itkuvirsitekstejä Šaronov on sisällyttänyt teokseensa. Ensimmäisenä ilmestyi ersänkielinen laitos. Tarkoitus on julkaista teos myös mokšankielisenä ja vielä venäjänkielisenäkin. Muutkin ersäläiset runoilijat kirjoittavat kernaasti pitkiä runoelmia – ikään kuin ersäläisen eeppisen kansanrunon voiman vaikutuksesta.</p>
<p>	Mokšalaisen kirjallisuuden isänä pidetään <i>Zakar Dorofejev</i>ia (1890-1952). Kasanin seminaarissa koulutuksensa saanut ja siellä valtakunnan <pgNo>23</pgNo> vähemmistökansojen kansallistunteen nousulle merkityksellisen vuoden 1905 kokenut Dorofejev aloitti runoilun jo seminaarissa, kuitenkin venäjäksi, koska niin hän sai runojaan julkisuuteen; vallankumouksen jälkeen hän kirjoitti äidinkielellään novelleja ja runoja. Opettajantoimensa ohella Dorofejev keräsi mokšalaista kansanrunoutta – olihan hän ollut seminaarissa M. Jevsevjevin oppilaana. 20-luvulla hän toimitti mokšalaista koulua varten oppikirjoja, joissa julkaisi omiakin runojaan. Mokšalaisen taiderunon syntyvaiheessa sykkii pohjalla huomattavan usein kansanrunon, balladin kaltaisen laulun kymmentavuinen säe. Myös mokšalaisen kirjallisuuden klassikoksi luonnehditun <i>Mihail Bezborodov</i>in (1907-1935) säkeistä sen kuulee. Bezborodov on kansanlaulunomaisten mokšalaisalueiden luontoa kuvaavien runojen ohella kirjoittanut poliittisia tarkoitusperiä palvelevia tekstejä. </p>
<p>	Stalinin vainoissa murhattiin tai teljettiin vankileireihin monia mordvalaisia kirjailijoita ja muita mordvalaisen kulttuurin edustajia. Tuhotuksi kirjallisuutta ei näin kuitenkaan saatu. Tässä mainittakoon vain, että viime aikoina mordvalaisessa, niin ersäläisessä kuin mokšalaisessakin, kirjallisuudessa on herättänyt huomiota etevien naislyyrikoiden esiintyminen. Sama ilmiö näkyy muidenkin suomalais-ugrilaisten kansojen lyriikassa.</p>
<p></p>
<p></p>
<p></p>
<p><b>Mordvan kielen tutkimuksesta</b></p>
<p></p>
<p>Ensimmäinen julkaistu mordvan sanojen luettelo sisältyy <i>Nicolaes Witsen</i>in kansatieteellisten kuvausten kokoelmaan <i>Noord en Oost Tartarye</i> (1692, 2. painos 1705. V. 1975 T.  Mikola julkaisi sarjan Studia Uralo-Altaica osana 7 saksaksi Witsenin uralilaisia kansoja koskevan materiaalin: T.  Mikola, N.  Witsens Berichte über die uralischen Völker). Tämä Amsterdamin pormestari ja Pietari Suuren ystävä julkaisi siinä itä- ja pohjois-Venäjän sekä Siperian uralilaisten ja turkkilaisten kielten sanaluetteloita ja kielennäytteitä. Mordvankielisiä sanoja on 325 (hollanninkielisin käännöksin), pääasiassa mokšasta. </p>
<p><i>Ph. von Strahlenberg</i>in <i>Das nord- und ostliche Theil von Europa und Asia</i> (1730) sisältää myös mordvalaistakin sanastoa.</p>
<p><i>S. P. Pallas: Linguarum totius orbis vocabularia comparativa</i> (1787-9) sisältää lähes 600 mordvan sanaa.</p>
<p>Tärkein 1700-luvun sanastolähteistä on Nižnij-Novgorodin piispan Damaskinin sanakirjakäsikirjoitus ("Nižnij-Novgorodin hiippakunnassa elävien eri kansojen kielten sanakirja, nim. venäläisten, tataarien, tšuvassien, mordvalaisten ja marilaisten", v. 1785). Sen mordvaa koskevan osan julkaisi A.P. Feoktistov v. 1971 (Moskova): <cyr>Русско-мордовский словарь. Из истории отечественной лексикографии</cyr>. Pääosa sanastosta on ersää, mutta mokšalaiset vastineet on <pgNo>24</pgNo> myös esitetty. (Keresztesin mukaan Pallas käytti tätä lähdettä.)</p>
<p>1800-luvulta on käsikirjoituksena kaksi mokšan sanakirjaa, <i>Ornatov</i>in vuodelta 1844, toinen vähän myöhempi käsikirjoitus käsittää 10 000 artikkelia. </p>
<p><i>Ahlqvist</i>in mokšan ja <i>Wiedemann</i>in kieliopissa on sanaluettelo.</p>
<p><i>József Budenz</i> julkaisi 1866 (NyK 5) <i>Reguly</i>n kokoelmiin perustuvan mokšan ja ersän sanaluettelon.</p>
<p>Julkaisematon ersän sanakirjan käsikirjoitus, Šahmatovin oppilaan tekemä, on viime vuosisadan vaihteesta.</p>
<p>	Ensimmäinen kirjakielen sanakirja oli <i>A.P. Rjabov</i>in ersäläis-venäläinen pieni sanakirja vuodelta 1930, joka sisältää lähes 3 000 sanaa. Seuraavana vuonna ilmestyi sen toinen, laajennettu painos. Siinä oli lähes 8 000 sanaa.</p>
<p>Venäläis-ersäläinen sanakirja ilmestyi v. 1948 (lähes 25 000 venäjän sanaa yhdyssanat mukaan lukien) ja Ersäläis-venäläinen sanakirja v. 1949 (lähes 15 000 sanaa).</p>
<p>Mokšalais-venäläinen sanakirja ilmestyi v. 1949 (17 000 sanaa) ja Venäläis-mokšalainen sanakirja v. 1951 (lähes 40 000 sanaa). Nämä sanakirjat ilmestyivät Moskovassa.</p>
<p>Uusi suuri ersäläis-venäläinen sanakirja <cyr>Эрзянско-русский словарь. Эрзянь-рузонь валкс</cyr> ilmestyi Moskovassa 1993. Esipuheen mukaan siinä on lähes 40 000 sanaa, tittelilehden mukaan 27 000 sanaa. </p>
<p>Samana vuonna ilmestyi Saranskissa pienempi kaksisuuntainen sanakirja. <cyr>В.С. Åемерова: Эрзянь-рузонь валкс. Русско-эрзянский словарь. Ж.</cyr> 1993 ilmestyi Saranskissa myös vastaavanlainen mokšan sanakirja. <cyr>В. И. Åанкина: Мокшень-рузонь валкс. Русско-мокшанский словарь.</cyr></p>
<p>Turussa valmistui v. 1995 <i>Ersäläis-suomalainen sanakirja</i>, toimittajana <i>Jaana Niemi</i> ja v. 1998 <i>Mokšalais-suomalainen sanakirja</i>, toimittajana <i>Eeva Herrala</i>. Suomalais-ersäläinen sanakirja on tekeillä Turussa.</p>
<p>	Ensimmäinen varsinainen murresanakirja on <i>M.E.  Jevsevjev</i>in <i>Erźań-ruzoń valks A-K</i> (vain alku <i>K</i>-artikkeleista. Lähes 2 500 sana-artikkelia). Sanakirja ilmestyi Moskovassa 1931.</p>
<p><i>Paavo Ravila</i> julkaisi Mordvan maalla tekemänsä keräelmän ersäläisen Malyj Tolkajn murteen sanastosta. SUSA 61. Helsinki 1958. </p>
<p><i>J. Juhász</i>, <i>Moksa-mordvin szójegyzÉk</i> Budapest 1961: sanakirjan aineisto on kerätty sekä kirjallisuudesta että sotavangeilta 2. maailmansodan aikana.</p>
<p><i>H. Paasosen</i> suuri murresanakirja on valmis: <i>H. Paasonens Mordwinisches Wörterbuch. Zusammengestellt von Kaino Heikkilä. Unter Mitarbeit von Hans-Hermann Bartens</i>, <i>Aleksandr Feoktistow</i> <i>und Grigori Jermuschkin bearbeitet und herausgegeben von Martti Kahla. I-IV</i>. Lexica Societatis Fenno-Ugricae XXIII. Helsinki 1990-1996. Hakemisto-osa on valmisteilla. <i>H.  Paasosen Mordwinische Chrestomathie</i> (1909, 2. painos 1953) sisältää myös sanaston ja siihen liitetyt etymologiset viitteet. </p>
<pgNo>25</pgNo>
<p></p>
<p>Ensimmäinen mordvan kielioppi oli <i>P.P.  Ornatov</i>in mokšan kielioppi 1838, joka orjallisesti noudattaa venäjän kielioppimallia. Vain historiallinen arvo oli E. Itkosen mukaan myös <i>H.C.  Gabelentz</i>in kieliopilla vuodelta 1839 (sen pohjana on virheellinen evankeliumikäännös). Seuraavat ovat edelleen hyödyllisiä kielioppeja:</p>
<p><i>A.  Ahlqvist</i>, <i>Versuch einer mokscha-mordwinischen Grammatik nebst Texten und Wörterverzeichniss</i>. St. Petersburg 1861.</p>
<p><i>F.J.  Wiedemann</i>, <i>Grammatik der ersa-mordwinischen Sprache nebst einem kleinen mordwinisch-deutschen und deutsch-mordwinischen Wörterbuch</i>. Reval 1865.</p>
<p><i>J.  Budenz</i>, <i>Moksa- És erza-mordvin nyelvtan</i>. NyK 13. Budapest 1876.</p>
<p>Mordvalaisista tutkijoista <i>M.E.  Jevsevjev</i> ja <i>M.N.  Koljadenkov</i> ovat kirjoittaneet tärkeät kieliopit:</p>
<p><i>M.E.   Jevsevjev</i>, <cyr>Основы мордовской грамматики</cyr>. 1929 sekä <cyr>Избр. труды 4. Саранск</cyr> 1963.</p>
<p><i>M.N.  Koljadenkov</i>, <cyr>Грамматика мордовских (эрзянского и мокшанского) языков. ИИ. Синтаксис. Саранск</cyr> 1954.</p>
<p><i>M.N.  Koljadenkov</i>, <cyr>Структура простого предложения в мордовских языках. Саранск</cyr> 1959.</p>
<p><i>M.N.  Koljadenkov</i> ja <i>R.A.  Zavodova</i> ovat toimittaneet kieliopin</p>
<p><cyr>Грамматика мордовских (мокшанского и эрзянского) языков. Фонетика и морфология. Саранск</cyr> 1962</p>
<p>sekä <i>D</i>.<i>V.  Cygankin</i> kieliopin</p>
<p><cyr>Грамматика мордовских языков. Фонетика, графика, орфография, морфология. Саранск</cyr> 1980.</p>
<p></p>
<p>Muusta mordvan kieleen kohdistuneesta tutkimuksesta mainittakoon mordvalaisten tutkijain tekemä työ, esim. mainittujen <i>M.E.  Jevsevjev</i>in, <i>M.N.  Koljadenkov</i>in, <i>A.P.  Feoktistov</i>in ja <i>D.V.  Cygankin</i>in lisäksi monen muun tutkimustyö. Siitä saa käsityksen mm. bibliografiasta Bibliographia Studiorum Uralicorum 1917-1987. III Qzykoznanie. Tärkeä murretutkimuksia sisältävä sarja on</p>
<p><cyr>Очерки мордовских диалектов</cyr>. I –. 1961-.</p>
<p>	Venäläisten tutkijoiden mordvaa käsittelevistä töistä mainittakoon ennen kaikkea seuraavat:</p>
<p><i>D.V.  Bubrih</i>, Историческая грамматика эрзянского языка. 1953.</p>
<p><i>B.A.  Serebrennikov</i>, <cyr>Историческая морфология мордовских языков</cyr>. 1967.</p>
<p>	Mordvan tutkijoista Suomessa mainittakoon <i>Heikki Paasosen</i> lisäksi (<i>H.  Paasonen</i>, mm. Mordvinische Lautlehre SUST 22 1903 ja mordvan turkkilaisia lainasanoja koskeva tutkimus:SUSA 15 1897) <i>Paavo Ravila</i> (mm. mordvan 2. tavun <i>a</i>: FUF 20), <i>Erkki Itkonen</i> (mm. vokaaliston kehitys: FUF 29, FUF 39; objekti: FUF 39), <i>G.  Stipa</i> (mordvan ja venäjän suhteet; hyödyllinen <pgNo>26</pgNo> apuneuvo: Mordwinisch als Forschungsobjekt 1973), <i>A.  Alhoniemi</i> (mm. kaasussyntaksia, objekti), <i>R.  Bartens</i>, <i>K.  Heikkilä</i>, <i>M.  Kahla</i>, <i>S.  Saarinen</i>, <i>M.  Salo</i>.</p>
<p>	Mordvan kielen tutkijoita Unkarissa Regulyn ja Budenzin lisäksi ovat mm. <i>I. ErdÉlyi</i>, <i>L.  Keresztes</i>, <i>E.  MÉszáros</i>, <i>K.  RÉdei</i>, <i>G.  Zaicz</i>.</p>
<p>	Virolaisia mordvan tutkijoita ovat mm. <i>V.  Hallap</i> (johto-oppi), <i>V.  Pall</i> (modukset). </p>
<p>	Muissa maissa harjoitetun mordvan tutkimuksen edustajista mainittakoon ainakin Saksassa työskennellyt <i>Ernst Lewy</i> ja italialainen <i>D.  Gheno</i>. </p>
<p></p>
<p>Mordvankielen oppikirjoja:</p>
<p><i>M.V.  Mosin</i> – <i>N.S.  Bajuškin</i>: <i>Ersämordvan oppikirja</i>. Suomeksi kääntänyt ja  toimittanut sekä sanaston laatinut <i>Eino Koponen</i>. Helsinki 1983. SUS.</p>
<p><i>L.  Keresztes</i>, <i>Chrestomathia morduinica</i>. Budapest 1990.</p>
<p><i>H.  Paasosen</i> edellä mainittu <i>Chrestomathie</i> on edelleen tärkeä. </p>
</part>

<part>
<pgNo>27</pgNo>
<p><b>Mordvalaiskielet: ersän ja mokšan kieli</b></p>
<p></p>
<p><b><i>Äänneoppi</i></b></p>
<p></p>
<p><b><i>Ersän äänneoppia</i></b></p>
<p></p>
<p>Konsonantisto</p>
<p>Ersässä on 28 konsonanttifoneemia:</p>
<table>
<tr>
  <td rowspan="2">klusiilit</td>
  <td><i>p</i></td>
  <td><i>t</i></td>
  <td></td>
  <td><i>t́</i></td>
  <td><i>k</i></td>
</tr>
<tr>
  <td><i>b</i></td>
  <td><i>d</i></td>
  <td></td>
  <td><i>d́</i></td>
  <td><i>g</i></td>
</tr>
<tr>
  <td>affrikaatat</td>
  <td></td>
  <td><i>c</i></td>
  <td><i>č</i></td>
  <td><i>ć</i></td>
  <td></td>
</tr>
<tr>
  <td>sibilantit</td>
  <td></td>
  <td><i>s</i></td>
  <td><i>š</i></td>
  <td><i>ś</i></td>
  <td></td>
</tr>
<tr>
  <td></td>
  <td></td>
  <td><i>z</i></td>
  <td><i>ž</i></td>
  <td><i>ź</i></td>
  <td></td>
</tr>
<tr>
  <td>frikatiivit</td>
  <td>(<i>f</i>)</td>
  <td></td>
  <td></td>
  <td></td>
  <td>(<i>χ</i>)</td>
</tr>
<tr>
  <td></td>
  <td><i>v</i></td>
  <td></td>
  <td></td>
  <td><i>j</i></td>
  <td></td><td></td>
</tr>
<tr>
  <td>nasaalit</td>
  <td><i>m</i></td>
  <td><i>n</i></td>
  <td></td>
  <td><i>ń</i></td>
  <td>(<i>ŋ</i>)</td>
</tr>
<tr>
  <td>likvidat</td>
  <td></td>
  <td><i>l</i></td>
  <td></td>
  <td><i>ĺ</i></td>
  <td></td>
</tr>
<tr>
  <td></td>
  <td></td>
  <td><i>r</i></td>
  <td></td>
  <td><i>ŕ</i></td>
  <td></td>
</tr>
</table>

<p>	Konsonantistoa säätelee siis kaksi korrelaatiota: Soinnillisuuskorrelaation piiriin kuuluvat klusiilit ja sibilantit. (Suhuaffrikaatalla on soinnillinen allofoni: se esiintyy ainoastaan soinnillisen äänteen jäljessä.) Liudennuskorrelaation piiriin kuuluvat alveolaarit. Labiaali- ja velaarikonsonanteilla on palataalisen vokaalin edellä liudentunut allofoni.</p>
<p>	<i>f</i> ja <i>χ</i> esiintyvät vain venäläisissä lainasanoissa.</p>
<p>	<i>ŋ</i> esiintyy vain ahtaalla alueella, luoteisessa murretyypissä.</p>
<p></p>
<p>Vokaalisto</p>
<p>1. tavun vokaalit:</p>
<table>
<tr><td><i>u</i></td><td></td><td><i>i</i></td></tr>
<tr><td><i>o</i></td><td></td><td><i>e</i></td></tr>
<tr><td></td><td><i>a</i></td><td></td></tr>
</table>

<p>2. tavun ja muiden jälkitavujen vokaalit:</p>
<p>Jälkitavuissa esiintyvät samat vokaalit kuin 1. tavussakin. Yleisimmät jälkitavujen vokaalit ovat <i>o</i>, <i>e</i> ja <i>a</i>. <i>i</i> esiintyy vain tietyissä muotoryhmissä ja <i>u</i> esiintyy vain lainasanoissa. (Murteittain <i>u</i> ja <i>i</i> esiintyvät jälkitavuissa vastaamassa kirjakielen ja useimpien murteiden <i>o</i> ja <i>e</i> -äänteitä.)</p>
<p>	Kaikissa tavuasemissa <i>i</i> ja <i>e</i> -foneemeilla on takainen allofoni <i>i͔</i> ja <i>e͔</i> liudentumattoman alveolaarin jäljessä. Esim. <i>si͔ŕńe</i> ’kulta’, <i>pali͔</i> ’hän suutelee’, <i>se͔d́</i> ’silta’, <i>veĺese͔</i> ’kylässä’ (<i>veĺe</i> ’kylä’).</p>
<pgNo>28</pgNo>
<p></p>
<p>Paino</p>
<p>Ersässä on ns. vapaa painotus; paino on yleensä 1. tavulla, mutta se voi sijoittua muillekin tavuille. (Vrt. s. 60.)</p>
<p></p>
<p></p>
<p><b>Mokšan äänneoppia</b></p>
<p></p>
<p>Konsonantisto</p>
<p>Mokšassa on 33 konsonanttifoneemia (luoteis- ja lounaismurteissa enemmänkin, 36):</p>
<p></p>
<p>klusiilit	<i>p	t		t́	k</i></p>
<p><i>	b	d		d́	g</i></p>
<p>affrikaatat	<i>	c	č	(ć̌)</i>,<i>ć</i></p>
<p>sibilantit 		<i>s	š	(ś̌)</i>, <i>ś</i></p>
<p>		<i>z	ž	(ź̌)</i>, <i>ź</i></p>
<p>frikatiivit	<i>f			J	χ</i></p>
<p>	<i>v			j</i></p>
<p>nasaalit<i>	m	n		ń</i></p>
<p>likvidat 	<i>	L		ÉL </i></p>
<p><i>		l		ĺ</i></p>
<p><i>		R		ʀ́</i></p>
<p><i>		r 		ŕ</i></p>
<p></p>
<p>	Soinnillisuuskorrelaatio on siis laajempi kuin ersässä. Se on levinnyt myös (vanhojen) frikatiivien alueelle: <i>j</i> : <i>J</i>, <i>v</i> : <i>f</i> (ersässä <i>f</i> esiintyy vain lainasanoissa.) sekä likvidain alueelle: <i>l</i> : <i>L</i>, <i>ĺ</i>: <i>ÉL</i>, <i>r</i> : <i>R</i>, <i>ŕ</i> : <i>ʀ́</i>. Soinnittomat frikatiivit ja likvidat eivät voi esiintyä sanan alussa lukuun ottamatta <i>f</i> -frikatiivia, joka silloin on venäläisten lainasanojen äänne.</p>
<p>	Myös liudennuskorrelaatio on osassa aluetta, luoteis- ja lounaismurteissa, laajempi kuin ersässä. Se käsittää myös suhuaffrikaatan ja suhusibilantit.</p>
<p>	<i>χ</i> on venäläisten lainasanojen äänne.</p>
<p></p>
<p>Vokaalisto</p>
<p>1. tavun vokaalit</p>
<p>Mokšassa on 7 vokaalifoneemia:</p>
<p></p>
<p>	<i>u		i</i></p>
<p>	<i>o 	ə̑ : ə	e</i></p>
<p>	<i>a		ä</i></p>
<p></p>
<p>	Redusoituneella vokaalilla on kaksi allofonia, takainen ja etinen. Etinen tulee käyttöön liudentuneen konsonantin jäljessä, takainen muissa tapauksissa. <pgNo>29</pgNo> Esim. <i>śəŕćək</i> ’sivuttain’, <i>šə̑ra:</i> ’pöytä’. Liudentuneen konsonantin edellä edustus vaihtelee murteesta riippuen: <i>mə̑ŕd́ä</i>, <i>məŕd́ä</i> ’mies, aviomies’.</p>
<p>	Mokšan redusoituneella vokaalilla on kylläkin piirteitä, joiden johdosta joutuu kysymään, onko se pelkkä allofoni. Mokšan murteissa vaihtelevat nimittäin sanan 1. tavussa sekä <i>u</i> että <i>i</i> redusoituneen vokaalin kanssa. Jos 1. tavulla on paino, siinä on täysvokaali. Jos paino on 2. tavulla, 1. tavussa on redusoitunut vokaali. Esim. <i>šuva</i>, <i>šə̑va:</i> ’laiha’, <i>miŕd́ä</i>, <i>mə̑ŕd́ä</i>. Redusoituminen on siis seurausta siitä, että vokaalilta paino on liukunut eteenpäin. </p>
<p>	Täysvokaalin sisältävää muotoa ei mokšassa kaikissa tapauksissa enää olekaan. Ersän perusteella, tai, jos kyseessä on lainasana, lainan-antajakielen perusteella, redusoituneen, painottoman vokaalin taakse voi kuitenkin olettaa juuri suppeaa täysvokaalia <i>u</i> tai <i>i</i>. Esim. M <i>pə̑rna:ms</i> ’kerätä’, vrt. E <i>purnams</i>, M <i>pə̑Ltams</i> ’polttaa’, vrt. E <i>pultams</i>. M <i>šə̑ra</i>: ’pöytä’, vrt. turkkilaiskielten <i>širä</i> (Paasonen Chrest. 137), M <i>šə̑ńe:ĺ</i> ’takki’, vrt. ven. äinelx.</p>
<p>	Redusoitunut vokaali on kuitenkin mahdollinen myös painollisessa 1. tavussa. Paasosella on seuraavia esimerkkejä: <i>pə̑ti</i> (tai: <i>puti</i>) ’hän asettaa’, <i>pə̑ta:n</i> ’minä asetan’, <i>kə̑ŕd́i</i> (tai: <i>kiŕd́i</i>) ’hän pitää’, <i>kə̑ŕd́a:n</i> ’minä pidän’. Paasonen huomauttaa, että näissä tapauksissa redusoitunut vokaali on yleistynyt niistä muodoista, joissa paino on siirtynyt 2. tavulle (edellä yks.1. persoonan muodot), muihinkin muotoihin (Paasonen 1903: 97). Mutta hänellä on myös esimerkkejä sellaisista painollisista redusoituneista vokaaleista, joissa ainakaan paradigman-sisäistä analogiavaikutusta ei ole: <i>mə̑ŕd́ä</i> (tai: <i>miŕd́ä</i>) (mts.). Painollisessa tavussa esiintyvä redusoitunut vokaali voi edustaa vain foneemia. Olkoonkin että analogiamuodot ovat tuoneet redusoituneelle vokaalille foneemin statuksen. </p>
<p>	1. tavussa <i>i-</i> ja <i>e</i>-foneemilla saattaa olla takainen allofoni liudentumattoman alveolaarin jäljessä: <i>se͔ŕä</i> ’kupari, messinki’, <i>si͔və̑ĺ</i> ’liha’. Alveolaari on kuitenkin mokšassa useimmiten menettänyt aiemman liudentumattoman luonteensa, jolloin <i>i</i> ja <i>e</i> ovat odotuksenmukaisesti etisiä: M (myös) <i>śeŕä</i> ’messinki’, <i>śivə̑ĺ</i> ’liha’ (E <i>si͔veĺ</i>), M <i>śiŕńä</i> ’kulta’ (E <i>si͔ŕńe</i>). </p>
<p></p>
<p>2. tavun ja muiden jälkitavujen vokaalit:</p>
<p></p>
<p>	<i>u		i</i></p>
<p><i>		ə̑:ə</i></p>
<p><i>	a 		ä</i></p>
<p></p>
<p>	Täysvokaaleista <i>a</i> ja <i>ä</i> ovat jälkitavujen keskeiset vokaalit. <i>i</i> ja <i>u</i> esiintyvät vain tietyissä muotoryhmissä tai lainasanoissa. Mokšassakin jälkitavujen <i>i</i>:llä on liudentumattoman alveolaarin jäljessä takainen allofoni: <i>vani͔</i> ’hän katsoo’. Poikkeuksellisesti, lainasanoissa, voivat esiintyä jälkitavuissa myös <i>o</i> ja <i>e</i>. Silloin niillä on aina paino: <i>at́o:kš</i> ’kukko’ (vrt. E <i>at́akš</i>), <i>koŕməĺe:ć</i> ’ruokkija’.</p>
<p>	Redusoituneen vokaalin etinen allofoni tulee jälkitavuissa käyttöön silloin, <pgNo>30</pgNo> kun edellisen tavun vokaali on etinen tai kun edeltävä konsonantti tai edeltävän konsonanttiyhtymän yksi konsonantti on liudentunut alveolaari. Esim. <i>śiməms</i> ’juoda’, <i>śäŕäd́əms</i> ’olla sairaana’, <i>koŕməĺeć</i> ’ruokkija’. (Paasosella on kyllä myös esimerkkejä siitä, että murteittain etinen allofoni tulee silloinkin käyttöön, jos seuraava konsonantti on liudentunut alveolaari: <i>sukə̑ńams</i> ja <i>śukəńa:ms</i> ’kumartua’. Tai että takainen allofoni tulee käyttöön, jos seuraava konsonantti on liudentumaton alveolaari: <i>šejə̑r</i> ’hiiri’.) Muussa tapauksessa takainen allofoni tulee käyttöön: <i>sodə̑ms</i> ’sitoa’, <i>sə̑radə̑ms</i> ’hajaantua’. </p>
<p>	Mokšan redusoituneen vokaalin status on mielenkiintoinen. Takaisella ja etisellä vokaalilla on täydennysjakauma, joten ne voidaan tulkita allofoneiksi. Koska poikkeuksia kuitenkin on (esim. <i>šejə̑r</i>), on tässä esityksessä redusoitunut vokaali merkitty allofonein. Mutta redusoitunut vokaali kokonaisuudessaan käyttäytyy jälkitavuissakin osaksi allofonin tavoin. Jälkitavuissa se on komplementaarissa distribuutiossa <i>a</i>:n ja <i>ä</i>:n kanssa. Sananloppuisen aseman <i>a</i>:ta, <i>ä</i>:tä vastaa sanansisäinen redusoitunut vokaali, <i>ə̑</i> tai <i>ə</i>. Esim. <i>panda</i> ’vuori’, yks.gen. <i>pandə̑ń</i> ’vuoren’, <i>ĺišmä</i> ’hevonen’, yks.gen. <i>ĺišməń</i>. Selvästä distribuutiosta huolimatta kyseessä ei kuitenkaan ole allofonivaihtelu. Mokšassa on nimittäin toinenkin sananloppuinen <i>a</i> ja <i>ä</i>, sellainen joka ei vaihtele redusoituneen vokaalin kanssa vaan säilyttää kvaliteettinsa sanansisäisessäkin asemassa: <i>moda</i> ’maa’, yks. gen. <i>modań</i>, <i>pŕä</i> ’pää’, yks. gen. <i>pŕäń</i>. Sanatyyppejä <i>panda</i>, <i>moda</i>, niiden eri muotoja, ei erota mikään äänneympäristön piirre. Redusoitunut vokaali – jolla on kaksi allofonia – on siis luokiteltava foneemiksi niin kuin täysvokaalikin.</p>
<p>	Sen lisäksi, että mokšan jälkitavujen <i>a</i> ja <i>ä</i> vaihtelevat paradigmassa redusoituneen vokaalin kanssa, ne voivat vaihdella keskenään samassa paradigmassa. Liudentuneen konsonantin jäljessä sananloppuisena ja kahden liudentuneen konsonantin välissä tai suhusibilantin ja liudentuneen konsonantin välissä esiintyy sanansisäisenä vain <i>ä</i>; <i>a</i> esiintyy samassa paradigmassa sanansisäisenä, jos sitä seuraava konsonantti on liudentumaton. Esim. M <i>pŕä</i> ’pää’ : def.gen.-akk. <i>pŕät</i>Í, abl. <i>pŕada</i>.</p>
<p></p>
<p></p>
<p>Paino</p>
<p>Mokšassa on selvä ero painollisten ja painottomien tavujen välillä. Pääpaino on yleensä 1. tavulla. Määräehdoin paino on kauempana: jos 1. tavun vokaali on <i>u</i>, <i>i</i>, tai <i>ə̑</i> :<i>ə</i> ja kauempana sanassa on täysvokaali <i>a</i> tai <i>ä</i> (sellainen <i>a</i>, <i>ä</i> -vokaali, joka ei vaihtele paradigmassa redusoituneen vokaalin kanssa), niin paino voi liukua <i>a</i>:lle, <i>ä</i>:lle. On murre-eroja. Esim. (Paasonen) Pšenevo: <i>kə̑rga:</i> ’kaula’, mon.nom. <i>kə̑rga:t</i>, mutta Selištše: <i>kə̑:rga</i>, mon.nom. <i>kə̑rga:t</i> – tässä murteessa vain sanansisäinen <i>a</i> saa painon. Joskus mokšassa paino on siirtynyt muullekin vokaalille; <i>o</i>:n ja <i>e</i>:n esiintymiselle jälkitavuissa on juuri edellytyksenä, että niillä on paino.</p>
<pgNo>31</pgNo>
<p><b>Ersän ja mokšan äännejärjestelmien vertailua: konsonantisto</b></p>
<p></p>
<p>Konsonantistossa herättää huomiota mokšan laajempi järjestelmä, sehän on 5, murteittain jopa 8 foneemia laajempi kuin ersän. Laajentumisen syykin mainittiin: soinnillisuuskorrelaation ja liudennuskorrelaation leviäminen. On nimittäin helpompi olettaa korrelaatioiden leviämistä kuin olettaa ersän osalta korrelaarioiden kapenemista. Ersän konsonantisto edustaa siis vanhempaa kantaa. Syy mokšan järjestelmän muuttumiseen on kielensisäinen.</p>
<p>	Soinnittomat likvidat ovat syntyneet assimilaatiossa: kun likvidaa seurasi soinniton klusiili <i>k</i> tai <i>t</i> tai soinniton affrikaatta <i>ć</i> tai <i>č</i>, vaikutti regressiivinen assimilaatio siten, että likvidakin menetti sointinsa. Assimilaatio on vaikuttanut niin morfeemien rajalla kuin morfeemin sisäisenäkin. Esim. yhtymä <i>lk</i> > <i>Lk</i>, <i>lt</i> > <i>Lt</i>, <i>rk</i> > <i>Rk</i>, <i>rt</i> > <i>Rt</i>: <i>kal</i> ’kala’, mon. nom. <i>kaLt</i>, <i>maRta</i> ’kanssa’ (E <i>marto</i>), <i>kə̑ʀ́ćä</i> ’ämmänlänget’ (E <i>kuŕća</i>). </p>
<p>	Nämä assimilaatiossa syntyneet allofonit foneemistuivat, </p>
<p>1) kun yhtymistä jälkikomponentti heittyi sanansisäisessä asemassa pois. Vrt. M <i>vaRsi</i> ’varis’, mutta E <i>varkśij</i>; M frekv.-johdos, yks.1.prs. <i>koʀ́ńan</i> ’puhun usein’, mutta M <i>koRtan</i> ’puhun’. Jälkimmäisessä esimerkissä, muodossa <i>koʀ́ńan</i>, pois heittynyt klusiili on siis <i>t</i>. Tällaista konsonanttiyhtymien yksinkertaistumista mordvassa on tapahtunut paljon. Esim. nominintaivutuksen määräisen deklinaation mon.nominatiivista <i>t</i> heittyy mokšassa usein pois: sibilantin, frikatiivin, labiaalinasaalin ja likvidan jäljestä. Esim. <i>saras</i> ’kana’: <i>sarasńä</i> ’(ne) kanat’ (pro *<i>saras-t-ńä</i>), <i>oš</i> ’kaupunki’ : <i>ošńä</i> ’(ne) kaupungit’, <i>kov</i> ’kuukausi’: <i>kofńä</i> ’(ne) kuukaudet’, <i>pej</i> ’hammas’: <i>peJńä</i> ’(ne) hampaat’, <i>utə̑m</i> ’aitta’: <i>utə̑pńä</i> ’(ne) aitat’ – tässä tulee näkyviin myös mokšalle luonteenomainen <i>-mt</i>- > <i>-pt</i>- muutos –, <i>val</i> ’sana’: <i>vaLńä</i> ’(ne) sanat’, <i>śt́iŕ</i> ’tyttö; tytär’ : <i>śt́iʀ́ńä</i> ’(ne) tytöt, tyttäret’,</p>
<p>2) kun vanhemman yhtymän rinnalle muodostui uusi yhtymä. Vrt. seuraavia monikon nominatiivin ja yksikön määräisen genetiivin muotoja: mon. nom. <i>viʀ́t́</i> (<i>viŕ</i> ’metsä’), mutta määr. taivutuksen yks.gen.-akk. <i>viŕt́</i> . (Paasonen 1903: 51.) </p>
<p>	Soinniton frikatiivi <i>J</i> on myös syntynyt assimilaatiossa: *<i>jt</i> > <i>Jt́</i>, murt. <i>ś̌t́</i>, esim. <i>kuj</i> ’käärme’, mon.nom. <i>kuJt́</i>, murt. <i>kuś̌t́</i> (mutta vertaa määr. taiv. yks. gen.-akk. <i>kujt́</i>), prees. mon.3. <i>ńäJt́</i>, murt. <i>näś̌t́</i> ’he näkevät’ (<i>näjəms</i> ’nähdä’). <i>J</i> on syntynyt etuvokaalisessa ympäristössä myös yhtymästä *<i>kt</i> (?*<i>pt</i>) > *<i>χt́</i>> <i>Jt́</i> tai murt. <i>ś̌t</i>Í: vrt. M <i>piJt́əms</i>, murt. <i>piś̌t́əms</i> ’kirnuta’, E <i>pivt́ems</i>.</p>
<p>	Soinniton frikatiivi <i>f</i> on niin ikään syntynyt assimilaatiossa: <i>kev</i> ’kivi’: mon.nom. <i>keft́</i> (mutta vertaa nuorempi yhtymä määr. taiv. yks. gen.-akk. <i>kevt́</i>). Lisäksi <i>f</i> on syntynyt myös yhtymässä *<i>kt</i> (? *<i>pt</i>) > *<i>χt</i> > <i>ft</i> (E <i>vt</i>): esimerkiksi M <i>kafto</i> ’kaksi’, vrt. E <i>kavto</i>.</p>
<p>	Yhdessä tapauksessa edustus on poikkeava, kehitys on kulkenut toisin (varsinkin ersässä; mokšassa odotuksenmukainen <i>-št́-</i> näyttää vain assimiloituneen <i>-śt́-</i> :ksi):</p>
<pgNo>32</pgNo>
<p>baltt. (<i>dukter-</i> ? > sm. <i>tytär</i>, > eteläsaame <i>daktere</i>; eteläsaamekin edellyttää etuvokaalista lähtömuotoa) >> kantamordva *<i>t́Vχt́Vŕ</i> tai *<i>t́Vγ́t́Vŕ</i> > E <i>t́ejt́eŕ</i>, M <i>śt́iŕ</i> ’tytär; tyttö’.</p>
<p>	(Miksi kuitenkin regressiivinen assimilaatio vaikutti näissä tapauksissa vain mokšassa mutta ei ersässä, on selvittämättä. Lainavaikutusta mokšan kehitykseen ei kai voi olettaa. Esim. tataarissa regressiivinen sointiassimilaatio vaikuttaa vain soinnillisen sibilantin ja soinnittoman sibilantin tai affrikaatan välillä. Tataarin soinnillisuuskorrelaation piiriin kuuluvat vain klusiilit, sibilantit ja affrikaatta. Poppe 1968: 10-, 18.)</p>
<p></p>
<p>	Mokšassa liudennuskorrelaatiokin levisi, suhusibilantteihin ja -affrikaattaan kuten mainittiin. Mokšassa myös sananalkuinen *<i>s</i> jakautui <i>s</i>:ksi ja <i>ś</i>:ksi, ikään kuin allofoneiksi, mutta itse asiassa lisäten vanhan liudentuneen sibilantin, itsenäisen foneemin, aluetta: <i>san</i> ’suoni’ (E <i>san</i>), mutta <i>śeĺ</i> ’syli’ (E <i>seĺ</i>), <i>śäpä</i> ’sappi’ (E <i>sepe</i>).</p>
<p>	Muita mokšan erikoiskehityksen tapahtumia oli *<i>kš</i> > <i>š</i> -muutos etuvokaalisissa sanoissa: <i>meš</i> ’mehiläinen’ (E <i>mekš</i>). Velaarinasaalin mokša menetti kokonaan: *<i>ŋ</i> > takavokaalisissa sanoissa <i>v</i>: <i>kov</i> ’kuu’, > etuvokaalisissa sanoissa <i>j</i>: <i>pej</i> ’hammas’. Latiivinpäätteessä nasaali vokaaliutuikin: <i>modav</i> ’maahan’, mutta: <i>kudu</i> ’taloon’, <i>veĺi</i> ’kylään’.</p>
<p>	Mokša on <i>χ</i> -foneeminsa omaksunut venäläisten lainojen mukana kuten ersäkin.</p>
<p></p>
<p>	Kahdessa tapauksessa ersän erikoiskehitys vei sen taas kauemmaksi kantamordvalaisesta lähtökohdasta. Se menetti etuvokaalin edeltä sananalkuisen *<i>j</i>:n: E <i>ej</i>, <i>ev</i>, <i>eŋ</i> ’jää’ (M <i>jäj</i>, murt. myös <i>äj</i>). Toinen muutos koski sibilanttia: sananalkuinen suhusibilantti muuttui affrikaataksi: E <i>čejeŕ</i>, <i>čeveŕ</i> ’hiiri’ (M <i>šejə̑r</i>).</p>
<p></p>
<p>	Edellä olevissa tapauksissa oli siis kysymys kantamordvan jälkeisestä kehityksestä. Mokša on useimmissa tapauksissa loitontunut kauemmaksi kuin ersä kantamordvalaisesta tilanteesta. Tässä edellytetään, että kantamordvan tilanne oli sellainen, millaiseksi se ersän ja mokšan edustuksen yhteisten piirteiden nojalla voidaan olettaa ottaen kuitenkin huomioon, että osa yhteisistä piirteistä voi olla myöhemmän konvergenssin tulosta ja että jokin eroavuus voi johtua siitä, että toinen kieli on menettänyt vanhan piirteen. Kantamordvan systeemin voidaan olettaa muistuttaneen ersän systeemiä (lukuun ottamatta <i>f</i> ja <i>χ</i> foneemeja, jotka ersässä molemmat, mokšassa jälkimmäinen, ovat myöhäisiä, venäläisten lainasanojen mukana tulleita). Epävarmaa on, onko kantamordvassa ollut <i>c</i>-affrikaatta. Sananalkuisena se on kummassakin kielessä venäläisten lainasanojen äänne. Ersässä on myös jonkin verran <i>c</i>-alkuista deskriptiivisanastoa, mutta kantamordvalaisiksi tulkittavia etymologioita ei löydy. </p>
<pgNo>33</pgNo>
<p></p>
<p><b>Kehitys suomalais-volgalaisen kantakielen konsonanttijärjestelmästä ersän ja mokšan konsonanttijärjestelmään</b></p>
<p></p>
<p>Oletettu suomalais-volgalaisen kantakielen konsonantisto on seuraava:</p>
<p></p>
<p>klusiilit	<i>p	t			k</i></p>
<p>affrikaatat	<i>		č	ć</i></p>
<p>sibilantit	<i>	s	š	ś</i></p>
<p>frikatiivit 	<i>v	δ		δ́</i>, <i>j</i></p>
<p>nasaalit	<i>m	n		ń	ŋ</i></p>
<p>likvidat	<i>	l</i></p>
<p>	<i>	r</i></p>
<p></p>
<p>Klusiilit ovat tunteneet kvantiteettikorrelaation: oletetaan geminaatat <i>pp</i>, <i>tt</i>, <i>kk</i>.</p>
<p></p>
<p>Oletettava kantamordvalainen konsonanttisysteemi on seuraava:</p>
<p></p>
<p>klusiilit	<i>p	t		t́	k</i></p>
<p>	<i>b	d		d́	g</i></p>
<p>affrikaatat	<i>	?c	č	ć</i></p>
<p>sibilantit 		<i>s	š	ś</i></p>
<p>		<i>z	ž	ź</i></p>
<p>frikatiivit	<i>v			j</i></p>
<p>nasaalit	<i>m	n		ń	ŋ</i></p>
<p>likvidat 	<i>	l		ĺ</i></p>
<p>	<i>	r		ŕ	</i></p>
<p></p>
<p>Kantamordvan systeemi on siis laajempi. Laajentuminen on tapahtunut siten, että osaa alveolaareista koskenut liudennuskorrelaatio on levinnyt käsittämään kaikki alveolaarit. On myös syntynyt kokonaan uusi korrelaatio: soinnillisuuskorrelaatio, jonka vaikutusaluetta ovat klusiilit ja sibilantit. Vanha systeemi on kyllä menettänytkin osiaan: klusiilien kvantiteettioppositiota ei kantamordvan systeemi enää tuntenut; spirantit se myös menetti. </p>
<p>	Liudennuskorrelaatio vaikuttaa koko mordvan konsonantistossa: etisen vokaalin edellä konsonantti on liudentunut (E M <i>ĺem</i> ’nimi’). Myös etistä vokaalia seuraava sananloppuinen konsonantti on liudentunut (E M <i>ved́</i> ’vesi’, E <i>keńeŕ</i>, M <i>keńəŕ</i> ’kyynärpää’). Kantamordvassa esim. <i>ved́</i> sana oli vielä vokaaliloppuinen – vokaalien välissä soinnillisessa ympäristössä sen alkuaan soinniton vartaloklusiili soinnillistui – ja klusiili liudentui odotuksenmukaisesti sananloppuisen redusoituneen vokaalin etisen allofonin edessä. Se säilyi liudentuneena 2. tavun vokaalin heityttyä poiskin. <i>d́</i>:llä oli foneemin status. <i>keńeŕ</i>, <i>keńəŕ</i> –sanassa ei loppuvokaalia ole kenties ollutkaan. Kokonaan etuvokaaliset sanat – <pgNo>34</pgNo> jollainen tietysti myös <i>ved́</i> on –näyttävät edellyttävän sananloppuiselta konsonantistoltakin palataalisuutta.</p>
<p>	Liudennus on fonemaattinen kuitenkin vain alveolaarikonsonanttien osalta; muiden konsonanttien osalta kysymys on allofonivaihtelusta eikä tässä esityksessä sitä merkitä näkyviin. Liudennuskorrelaatio on usein selitetty venäjän vaikutuksesta syntyneeksi, siis kantamordvalaista aikaa myöhäisemmäksi ilmiöksi. Silloin sen täytyisi olla paralleeli-ilmiö ersässä ja mokšassa. Vahvemman venäjänkielen vaikutuksen on nimittäin oletettava alkaneen vasta huomattavasti kantamordvalaisen ajan jälkeen. Erkki Itkonen kuitenkin osoitti (1946: 298-, 1971: 51-, 54-), että sgr. kielille jo niiden varhaisvaiheissa tyypillinen alveolaarien liudennuskorrelaatio lähti kantamordvassa leviämään tavalla, jossa ei ollut kysymys allofonivaihtelusta. (Alempana siitä enemmän.) Toisaalta on kysytty sitäkin, olisiko venäjän liudennus suomalais-ugrilaisen substraatin aiheuttama (Veenker 1967: 48). On kuitenkin muistettava, että tämä ilmiö ei rajoitu venäjään ja mordvaan. Kyseessä on areaalinen ilmiö: myös liettuassa ja puolassa on samaa liudennusta. (Itämerensuomalaisissa kielissä esiintyvä on selitetty varmaan oikein venäjän vaikutuksesta.) </p>
<p>	Kuten mainittiin, liudennus on tuottanut pelkkiä allofoneja muissa kuin alveolaarikonsonanteissa. Osaa alveolaareista koski vanhastaan liudennuskorrelaatio (etymologioiden avulla ei pysty todistamaan, että liudennus olisi alun alkaenkin koskenut kaikkia alveolaareja). Tämän myöhäisenkin, kantamordvalaisen, liudennuksen tuottamat palataalistuneet foneemit ovat alveolaareja, nimittäin klusiilit <i>t́</i> ja <i>d́</i> sekä likvidat <i>ĺ</i> ja <i>ŕ</i>. (Osassa mokšan murteita, siis kantamordvalaisen ajan jälkeen, liudennuskorrelaatio on levinnyt suhusibilantteihin ja suhuaffrikaattaan – edellä s. 28, 32. Jossakin kantamordvan vaiheessa liudennus on aiheuttanut myös velaaristen konsonanttien, nimittäin velaariklusiilin ja velaarinasaalin, jakautumisen kahdeksi foneemiksi, <i>j</i>:ksi ja <i>v</i>:ksi, alempana s. 38, 40, 49.) </p>
<p>	E.  Itkonen on huomauttanut, että kantamordvaan varhemmista kielenvaiheista periytyneiden liudentuneiden konsonanttien lisäksi (esim. <i>keńəŕ</i> ’kyynär-’ &lt; *<i>küńer</i>) liudentuneita äänteitä tuottivat *<i>j</i>-loppuiset konsonanttiyhtymät yksinkertaistuessaan kantamordvassa (esim. *<i>keĺə</i> ’leveys’&lt; *<i>kiljä</i> t. *<i>küljä</i>, vrt. sa. <i>gâĺlje</i>, <i>ńiĺə</i> ’neljä’ &lt; *<i>neljä</i>, <i>piĺə</i> ’korva’ &lt; *<i>peljä</i>).</p>
<p>	Hän kiinnittää myös huomiota ryhmään verbejä, joiden vartalokonsonantti on kantamordvassa liudentunut; ne todistavat vastaansanomattomasti, että liudennus lähti jo kantamordvassa leviämään (1971: 51-):</p>
<p>*<i>kūle-</i> > kantamordva *<i>kulə̑-</i> > *<i>kuĺə -</i> > E <i>kuĺe-</i>, M <i>kuĺə-</i> ’kuulla’ ( vrt. *<i>kōle-</i> > E <i>kulo-</i>, M <i>kulə̑-</i> ’kuolla’) = sm. <i>kuule-</i>, sa. <i>gullâ-</i>, ma. <i>kola-</i></p>
<p>*<i>kulke-</i> > kantamordva *<i>kolgə̑-</i> > *<i>koĺgə-</i> > E <i>koĺge-</i>, M <i>koĺgə-</i> ’valua, vuotaa’ = sm. <i>kulke-</i>, sa. <i>gol'gâ-</i></p>
<p>*<i>mule-</i> > kantamordva *<i>molə̑-</i> > *<i>moĺə-</i> > E <i>moĺe-</i>, M <i>moĺə-</i> ’mennä’ = sa. <i>mollâ-</i></p>
<pgNo>35</pgNo>
<p>*<i>pane-</i> > kantamordva *<i>panə̑-</i> > *<i>pańə-</i> > E <i>pańe-</i>, M <i>pańə-</i> ’leipoa; ajaa, karkottaa’ = sm. <i>pane-</i></p>
<p>*<i>pure-</i> > kantamordva *<i>porə̑-</i> > <i>poŕə-</i> > E <i>poŕe-</i>, M <i>poŕə-</i> ’järsiä, syödä’ = sm. <i>pure-</i>, sa. <i>borrâ-</i>, ma.L <i>pə̑ra-</i>, I <i>pura-</i></p>
<p>*<i>sante-</i> > kantamordva *<i>sandə̑-</i> > *<i>sańd́ə-</i> > E <i>sańd́e-</i>, M <i>sańd́ə-</i> ’raivata (metsää), puhdistaa’ = sa. <i>suod'dâ-</i> </p>
<p>*<i>vole-</i> > kantamordva *<i>ulə̑-</i> > *<i>uĺə-</i> > E <i>uĺe-</i>, M <i>uĺə-</i> ’olla’ = sm. <i>ole-</i></p>
<p>Kaikki nämä aiemmin liudentumattoman vartalokonsonantin omanneet mutta varmasti jo kantamordvassa liudentuneen vartalokonsonantin saaneet sanat ovat siis verbejä. Verbin paradigman rakenne on tuskin kuitenkaan vaikuttanut asiaan. Tosin paradigmassa palataalinen aines, *<i>j</i> > <i>i</i>, liittyy monessa muodossa vartalokonsonanttiin (prees.3.pers., pret.1. ja 2. pers.), mutta sen liudentavaa vaikutusta vastaan oli keino: palataalivokaalilla oli takainen allofoni <i>i͔</i> liitettäväksi liudentumattoman alveolaarin perään (s. 27, 29). Jokin yhteys verbisyydellä liudennukseen täytyy kuitenkin olla. Liudennus takasi sen, että nämä verbit taipuivat  <i>-əms</i> -verbien tapaan eivätkä <i>- ə̑ms</i> -verbeinä. Tämä merkitsi mm. konsonanttivartaloisuuden vahvistumista. (Vrt. alempana s. 122).</p>
<p>	Toisaalta verbin paradigman rakenne voi selittää sen, miksi kantamordvassa ilmeisesti allofoneina, etuvokaalin edellä, syntyneet uudet liudentuneet alveolaarit vaivattomasti foneemistuivat. Esim. deverbaalisten verbinjohtimien joukossa on paljon sellaisia, joiden vokaalina on aina etuvokaali, E <i>e</i>, M <i>ə</i>. Esim. E <i>-d́e-ms</i>, M <i>-d́ə-ms</i>, E <i>-ĺe-ms</i>, M <i>-ĺə-</i>ms. Kaikkien verbin vartalotyyppien taivutus on keskeisissä osissa paradigmaa samanlainen, esim. prees. yks.1. ja 2. persoonan pääte on aina <i>an</i>, <i>at</i>, siis myös johdosten taivutus on tyyppiä <i>–d́an</i>, <i>-d́at</i>, <i>-ĺan</i>, <i>-ĺat</i>. Etuvokaalin edellä liudennuksensa saanut alveolaari joutuu siis takavokaalinkin eteen ja foneemistuu.</p>
<p>	Ravila on kiinnittänyt huomiota siihen, että joukko verbejä on siirtynyt E <i>e-</i>, M <i>ə-</i>vartaloisesta taivutuksesta <i>a</i>-vartaloiseen, jolloin mm. <i>d́</i> tai <i>t́</i> esiintyy <i>a</i>:n edellä: E <i>ved́ams</i>, <i>vet́ams</i>, M <i>väd́ams</i>, vrt. M <i>vät́əms</i> ’vetää’, E <i>ped́ams</i>, vrt. M <i>ped́əms</i> ’tarttua’. Muotoja ei voi kuitenkaan todistaa kantamordvalaisiksi. Verbeillä on aina E <i>e</i>, M <i>ə</i> -vartaloisia rinnakkaismuotoja. Etuvokaaliset vartalot ovatkin Ravilan mukaan alkuperäisiä; analogia – esim. juuri prees.1. ja 2. persoonan muotojen kautta vaikuttava – on siirtänyt verbit <i>a-</i> vartaloisiksi (Ravila 1929: 103). </p>
<p>	Sanan alkuunkin myös takavokaalin eteen lienevät uusista alveolaareista päässeet ainakin <i>t́</i> ja <i>ĺ</i> jo kantamordvassa. Niiden tuolloista uutuutta kuvastaa se, että niitä on käytetty ilmeisen halukkaasti affektisten sanojen muodostukseen. <i>ŕ</i> sen sijaan näyttää kantamordvassa jääneen <i>ŕi-</i>, <i>ŕe-</i>alkuiseen sanastoon. Vasta myöhemmin, paljon kantamordvalaisen ajan jälkeen, ersään ja mokšaan kotiutuu venäläisten lainasanojen mukana <i>ŕ</i> takavokaalienkin eteen. Ei liioin löydy sellaista kantamordvalaiseksi oletettavaa sanastoa, jonka alussa olisi ollut <i>ń</i> takavokaalin edellä. On kyllä ersälle ja mokšalle yhteistä nasaali+<i>u</i> <pgNo>36</pgNo> alkuista sanastoa, mutta ersässä nasaali on liudentumaton ja vain mokšassa liudentunut. Kun nämä ovat deskriptiivisiä sanoja, on helpompi olettaa mokšan lisänneen niihin liudennuksen kuin olettaa ersän yksinkertaistaneen nasaalin, esim. E <i>nuŕams</i>, M <i>ńuŕams</i> ’keinua’, E <i>nuŕgems</i>, M <i>ńuŕgəms</i> ’tippua’, E <i>nuŕgamoms</i>, M <i>ńuŕgamə̑ms</i> ’voipua nälästä’, E <i>nud́ej</i>, M <i>ńud́i</i> ’ruoko; ruokopilli’ (kaikki esimerkit ovat Paasosen sanakirjasta).</p>
<p>	Sananalkuisen <i>t́</i>:n sisältävien sanojen joukossa on kaksi, joille on esitetty *<i>t</i>-alkuinen etymologia. E <i>t́uŕems</i>, M <i>t́urə̑ms</i> ’kamppailla’ on yhdistetty suomen <i>tora</i>-sanueeseen. Jos yhdistys on oikea, sen deskriptiinen luonne on voinut vaikuttaa klusiilin kantamordvassa läpikäymään muutokseen *<i>t-</i> > <i>t́-</i>. Toinen esimerkki on E (murt) <i>t́ožań</i>, M <i>t́ožäń</i> ’tuhat’, vrt. baltt. *<i>tūšamt-</i>. Balttilaiset lainasanat voivat myös olla kantamordvan aikaisia, 1. vuosituhannelta j.Kr. Viimemainitussakin lainasanassa voi olettaa olleen lainanottajille affektisuutta, joka olisi aiheuttanut liudennuksen. Sananalkuisen <i>t́-</i>:n sisältävien sanojen joukossa on muita ilmeisen kantamordvalaisia, esim. E <i>t́okor</i>, M <i>t́okə̑r</i> ’penis’, E <i>t́uŋguĺd́ems</i>, M <i>t́uŋgə̑ĺd́əms</i> ’kyllästyä’, E <i>t́uža</i>, M <i>t́užä</i> ’keltainen’. Tähän sanatyyppiin kuuluu myös folkloren suuri sankarihahmo E <i>T´ušt́a(ń)</i>, M <i>T´ušt́äń</i> . Affektisia sanojahan nämä yleensä ovat. </p>
<p>	Sananalkuisesta <i>ĺ</i>:sta on muutamia todistusvoimaisia tapauksia – elleivät ne selity lainasanoiksi –: <i>1</i>. tavussa on takavokaali. Sanat lienevät kylläkin kaikki deskriptiivisiä. Sellainen lienee myös viljalajin nimi E M <i>ĺukša</i>, M <i>ĺukšä</i> ’tattari; hirssi’.</p>
<p></p>
<p>	Kuten seuraavasta käsittelystä käy ilmi, alussa mainittu klusiilien kvantiteettiopposition häviäminen ja soinnillisuuskorrelaation synty ovat toisiinsa kytköksissä olevia ilmiöitä. Ne selittyvät kielensisäisestä kehityksestä. Sibilanttien soinnillisuuskorrelaation synty on sidoksissa klusiilien soinnillisuuskorrelaatioon. Klusiileista alkunsa saanut soinnillisuuskorrelaatio on levinnyt helposti sibilanttien alueelle. </p>
<p>	Sanansisäisestä asemasta alkanut klusiilien soinnillisuuskorrelaatio on saanut sijan sanan alussakin, ilmeisesti kuitenkin vasta kantamordvalaisen ajan jälkeen. Ersässä sananalkuinen soinnillinen klusiili on vahvempi; mokšassa on vastaavasta sanasta usein yksinomaisena tai rinnakkaisasuna sellainen muoto, jossa sananalkuinen klusiili onkin soinniton. Vielä sata vuotta sitten mokšan Pšenevon murteessa sananalkuiset soinnilliset klusiilit olivat tuntemattomia (Paasonen ML 9). Siellä missä sananalkuiset soinnilliset klusiilit tunnetaan, ne kuuluvat vain reunasanastoon: onomatopoieettiset ja muut deskriptiiviset tai affektiset sanat voivat alkaa soinnillisella klusiililla, esim. E <i>bajams</i>, M <i>bajams</i> ’nukahtaa’ (hellittelysana), E <i>dubordoms</i>, M <i>dubə̑rdə̑ms</i>, <i>tə̑bə̑rdə̑ms</i> ’jyristä’, E <i>gagams</i>, M <i>gagams</i> ’kaakattaa (hanhi)’. Myös lainasanoissa on soinnillista sananalkuista klusiilia. Tosin vanhemmissa turkkilaisperäisissä lainoissa oli vielä Paasosen mordvaa tutkiessa sekä sellaisia, joissa originaalin soinnillista <pgNo>37</pgNo> klusiilia vastasi mordvalaiskielessäkin soinnillinen klusiili, että myös sellaisia, joissa mordvalaiskielessä olikin soinniton sananalkuinen klusiili (Paasonen, ML 12, TL 11), esim. tat. <i>baška</i> ’paitsi’ > E <i>baška</i>, M <i>baška</i>, <i>paška</i>, tat. <i>bik</i> ’kovin’ > E <i>pek</i>, M <i>päk</i> (Paasonen TL 43). Venäläisissä lainoissa originaalin soinnillinen alkukonsonantti on säilynyt; kuitenkin tässäkin tapauksessa mokšassa saattaa olla käytössä myös soinniton konsonantti. Esim. E <i>dorogoj</i>, M <i>daragoj</i> ’kallis’ &lt; ven. <i>dorogoj</i>, mutta E <i>dosadna</i>, M <i>tasa:dna</i> ’harmittava’ &lt; ven. <i>dosadno</i>. (Feoktistov 1990:XLVII.)</p>
<p>	Sananalkuiset soinnilliset sibilantit ovat niin ikään ilmeisesti saaneet sijaa kummassakin kielessä vasta kantamordvalaisen ajan jälkeen. On muutamia yhteisiä, mahdollisesti kantamordvalaisia deskriptiivisanoja, mutta ne ovat vain ersässä kauttaaltaan <i>z-</i> tai <i>ž-</i> alkuisia; mokšan murteista monet tuntevat sanan soinnittomalla sibilantilla alkavana. <i>ź</i>-alkuinen omaperäinen deskriptiivisanastokin näyttää rajoittuvan vain ersään. Vielä venäläisissä <i>ź</i>-alkuisissa lainasanoissakin mokša näyttää helposti substituoivan soinnillisen sibilantin soinnittomalla, esim. E <i>źorna</i>, M <i>śorna</i> ’jyvä’ &lt; ven. <i>zerno</i>.</p>
<p></p>
<p>	Seuraavassa tarkastellaan oletetusta suomalais-volgalaisen kantakielen konsonanttijärjestelmästä ersän ja mokšan konsonanttijärjestelmään johtanutta kehitystä yksityiskohtaisesti.</p>
<p></p>
<p>Klusiilit</p>
<p>Suomalais-volgalaisen kantakielen kuuden klusiilin, kolmen soinnittoman yksinäisklusiilin ja kolmen soinnittoman geminaatan, sijalle kantamordvaan voidaan olettaa seitsemän klusiilia, neljä soinnitonta ja kolme soinnillista yksinäisklusiilia. Geminaattoja ei siis enää ole, mutta sen sijaan on soinnillisten klusiilien sarja. Lisäksi alveolaariklusiililla on palataalistunut pari. Miten tähän on tultu?</p>
<p></p>
<p>Sananalkuiset klusiilit:</p>
<p>*<i>p-</i> on säilynyt: </p>
<p>*<i>päŋi</i> > E, M <i>pe</i> ’loppupää’ = sm. <i>pää</i></p>
<p>*<i>t-</i> on säilynyt takavokaalin edellä; etuvokaalin edellä sen sijalla on liudentunut klusiili:</p>
<p>*<i>tuli</i> > E, M <i>tol</i> ’tuli; kipinä’ = sm. <i>tuli</i>, sa. <i>dollâ</i>, ma. L <i>tə̑l</i>, I <i>tul</i> </p>
<p>*<i>teke-</i> > E <i>t́eje-</i>, M <i>t́ejə-</i> ’tehdä’ = sm. <i>teke-</i>, sa. <i>dâkkâ-</i></p>
<p>*<i>k-</i> on säilynyt:</p>
<p>*<i>kala</i> > E, M <i>kal</i> ’kala’ = sm. <i>kala</i>, sa. <i>guolle</i>, ma. <i>kol</i></p>
<p></p>
<p>	Edellä käsiteltäessä mordvan liudennusta todettiin, että ilmeisesti jo kantamordvalaisena aikana uusi foneemi <i>t́</i> tuli käyttöön myös sananalkuisena; sen soinnillisesta parista <i>d́</i>:sta taas ei sananalkuisena kantamordvalaisena <pgNo>38</pgNo> äänteenä todista mikään etymologia. Ei liioin vaikuta siltä, että kantamordva olisi omannut muitakaan soinnillisia sananalkuisia klusiileja. </p>
<p></p>
<p>Sanansisäiset klusiilit: </p>
<p>Kantamordvalaisessa vaiheessa kvantiteettikorrelaatio on hävinnyt. Se on muuttunut kvalitatiiviseksi eroksi. Kaikki vanhat geminaattaklusiilit ovat lyhentyneet yksinäisklusiileiksi, ja kaikki vanhat yksinäisklusiilit ovat heikentyneet, ensin ilmeisesti soinnillistuneet ja nasaali- ja velaariklusiili siitä edelleen muuttuneet frikatiiveiksi.</p>
<p>-*<i>p</i> - > *<i>b</i> > * <i>β</i> > <i>v</i> : </p>
<p>*<i>śepä</i> > E <i>śive</i>, M <i>śivä</i> ’paidankaulus’; vrt. myös E <i>śiveks</i> ’länget’ = s. <i>sepä</i>, sa. <i>čæbet</i> ’kaula; kaulus’, ma. <i>šü(j)</i> ’kaula’, <i>šüäkš</i>, <i>šüäš</i> ’kaulus; kaulapanta’</p>
<p></p>
<p>-*<i>t -</i> > <i>d</i> takavokaalin tai redusoituneen vokaalin takaisen allofonin edellä, > <i>d́</i> etuvokaalin tai redusoituneen vokaalin etisen allofonin edellä (E.I. pohti luennoillaan, kulkiko tässäkin kehitys spiranttiin asti, mutta palautui takaisin soinnilliseen klusiiliin.):</p>
<p>*<i>kota</i> > E <i>kudo</i>, M <i>kud</i> ’talo’ = sm. <i>kota</i>, sa. <i>goatte</i>, ma. <i>kuδo</i></p>
<p>*<i>käti</i> > E <i>ked́</i>, M <i>käd́</i> ’käsi’ = sm. <i>käte-</i>, sa. <i>giettâ</i>, ma. <i>kit</i></p>
<p></p>
<p>- *<i>k</i> - > *<i>g</i> > * <i>γ</i> > <i>v</i> takavokaalin ja redusoituneen vokaalin takaisen allofonin edellä, mutta etuvokaalin tai redusoituneen vokaalin etisen allofonin edellä > *<i>g</i> > *<i>γ́</i> > <i>j</i> ; tässä tapauksessa kantamordvan velaaristakin äännettä koskenut allofoniliudennus on tuottanut fonemaattisen eron!</p>
<p>*<i>jaka-</i> > kantamordvan *<i>jagə̑-</i> > *<i>jaγə̑-</i> >*<i>javə̑-</i> > E <i>javo-</i>, <i>java-</i>, M <i>javə̑-</i> ’erottaa, jakaa; erota, irtautua’ = sm. <i>jaka-</i>, sa. <i>juokke-</i></p>
<p>*<i>teke-</i> > kantamordvan *<i>tegə-</i> > *<i>t́eγ́ə-</i> > * <i>t́ejə-</i> > E <i>t́eje-</i>, M <i>t́ijə-</i> ’tehdä’ = sm. <i>teke-</i>, sa. <i>dâkkâ-</i> </p>
<p>*<i>väki</i> > kantamordvan *<i>vigə</i> > *<i>viγ́ə</i> > *<i>vijə</i> > * <i>vij</i> > E <i>vij</i>, M <i>vi</i> ’voima’ = sm. <i>väki</i>, sa. <i>viekkâ</i>, ma. <i>wi(j)</i></p>
<p></p>
<p>Parissa tapauksessa alkuaan redusoituneen vokaalin takaisen allofoninkin edessä ollut *<i>k</i>:n jatkaja on siirtynyt <i>j</i>-edustukseen: *<i>sāke-</i> > > E <i>saje-</i>, M <i>sajə-</i> E ’saada; ottaa’, M ’tulla, saapua’. *<i>tōke-</i> > > E <i>tuje-</i>, M <i>tujə-</i> ’tuoda, hakea’. E. Itkonen huomautti, että näissäkin tapauksissa on kyseessä kantamordvassa tapahtunut liudennuskorrelaation leviäminen: *<i>-k-</i> > *<i>g</i> > * <i>-γ-</i> > * <i>–γ́-</i> > <i>j</i>.</p>
<p></p>
<p>Soinnillisen konsonantin jäljessä klusiilit soinnillistuivat. Tällaisia soinnillisen konsonantin ja klusiilin yhtymiä olivat nasaali + klusiili tai likvida + klusiili -yhtymät. (Poikkeuksellinen oli yhtymä likvida + <i>p</i>.) Myös konsonanttiyhtymässä alveolaariklusiili oli edustuneena joko <i>d</i> tai <i>d́</i> -foneemina konsonanttiyhtymää seuraavan vokaalin laadusta riippuen. </p>
<pgNo>39</pgNo>
<p>*<i>-nt-</i>: *<i>kanta-</i> > E <i>kando-</i>, M <i>kandə̑-</i>’kantaa’ = sm. <i>kanta-</i>, sa. <i>guod'de-</i>, ma. L <i>kande-</i>, I <i>konde-</i></p>
<p>*<i>-mt-</i>: *<i>amta-</i> > E <i>ando-</i>, M <i>andə̑-</i> ’ruokkia’ = sm. <i>anta-</i>, sa. I <i>vyebdi-</i></p>
<p>*<i>-mp-</i>: *<i>lämpV</i> > E <i>ĺembe</i>, M <i>ĺämbä</i> ’lämpö; lämmin’ = sm. <i>lämpe-</i></p>
<p>*<i>-ŋk-</i>: *<i>tuŋke-</i> > E <i>tongo-</i>, M <i>tongə̑-</i> ’tunkea, pistää’ = sm. <i>tunke-</i></p>
<p>*<i>-lk-</i>: *<i>śülke-</i>, *<i>śülki</i> > E <i>śeĺge-</i>, M <i>śəĺgə-</i> ’sylkeä’, E <i>śeĺge</i>, M <i>śeĺgä</i> ’sylki’ = sm. <i>sylke-</i>, <i>sylki</i>, sa. <i>čol'gâ-</i>, <i>čol'gâ</i>, ma. <i>šəwe-</i>, <i>šəwəĺ</i>, I <i>šüwül</i></p>
<p>*<i>-lt-</i>: *<i>keltä-</i> > E <i>kiĺd́e-</i>, M <i>kiĺd́ə-</i> ’valjastaa’ = sa. <i>gæl'de-</i></p>
<p>*<i>-rk-</i>: *<i>särki</i> > E <i>seŕge</i>, M <i>śäŕgä</i> ’särki’ = sm. <i>särki</i></p>
<p>Yhtymässä <i>-</i>*<i>rp-</i> kehitys vei kuitenkin spirantiksi asti: *<i>rp</i> > *<i>rb</i> > *<i>rβ</i> > <i>rv</i>: </p>
<p>*<i>turpa</i> > E <i>turva</i>, <i>torva</i>, M <i>tə̑rva</i>: ’huuli’ = sm. <i>turpa</i>, ma. L <i>tərwə</i>, I <i>türwö</i> </p>
<p>Kaksi myöhäisempää erikoistapausta:</p>
<p>1) Mordvalle ovat luonteenomaisia jälkitavujen vokaalien putoamiset. Jos sen johdosta tällainen soinnillinen konsonanttiyhtymä joutuukin tavunloppuiseksi, menettää jälkimmäinen konsonantti soinnillisuutensa; tavun lopussa ei voi olla kahta soinnillista konsonanttia. Esim. E <i>kandoms</i>, M <i>kandə̑ms</i>, mutta frekventatiivijohdos E <i>kantĺems</i>, kausatiivijohdos M *<i>kantftə̑ms</i>. (Paasonen 1903: 19.)</p>
<p>2)-<i>nd</i>- yhtymä osoittaa muutamissa tapauksissa erikoista edustusta: mokšan grammaattisen morfeemin, siis kauempana sanassa sijaitsevan, <i>-nd-</i> yhtymää vastaa ersässä pelkkä <i>-n-</i> : M <i>mokšə̑nda</i>, E <i>mokšna</i> ’nyrkki’( = ma. L <i>mə̑škə̑ndə̑</i>, I <i>muškə̑ndə̑</i> – mordvassa ja marissa on siis sama johdostyyppi); M <i>śeĺgəńd́əms</i>, E <i>śeĺgeńems</i> ’syljeskellä’ (verbi on frekventatiivijohdos), M <i>ozə̑ndan</i>, E <i>oznan</i> ’rukoilen’ (verbi on frekventatiivijohdos); M <i>avańd́i</i>, E <i>avańeń</i> ’äidille’ (perustaivutuksen yks. datiivi); M <i>t́alə̑nda</i>, E <i>t́eĺńa</i> ’talvella’ (temporaaliadverbeja; ne voivat olla rakenteellisesti identtiset). (Paasonen 1903: 41-42.)</p>
<p></p>
<p>	Mordvalaiskielille nyt luonteenomainen soinnillisuuskorrelaatio on siis luonnollisen äännekehityksen tulosta. Kuten jo mainittiin, se on lähtenyt liikkeelle sanan sisältä. </p>
<p>	Vokaalienvälinen vanha alveolaariklusiili (*<i>-t-</i>) on edustuksessaan erilainen kuin muut klusiilit. Sitä edustaa soinnillinen klusiili (<i>-d-</i> tai <i>-d́-</i>) eikä spirantti. Kuten kohta osoitetaan, vanhat alveolaarispirantit ovat kantamordvassa hävinneet – alveolaarispiranttia foneemijärjestelmä ei hyväksynyt. Ei se hyväksynyt labiaali- ja velaarispiranttiakaan – joita klusiilien kehityskulun yhteen vaiheeseen kuitenkin oletetaan. Labiaali- ja velaarispiranteista oli kuitenkin lyhyt askel dentilabiaaliseen (<i>v</i>) ja palataaliseen (<i>j</i>) frikatiiviin. Konsonanttiyhtymän osana, soinnillisen konsonantin jäljessä, klusiilit kuitenkin yhtä poikkeusta lukuun ottamatta (*<i>-rp-</i>) edustuvat kaikki soinnillisina klusiileina.</p>
<p></p>
<p>	Sanan sisällä soinnillistunut klusiili on loppuheiton takia voinut menettää sanansisäisen paikkansa. Sananloppuisessa asemassa näyttää kuitenkin tulevan <pgNo>40</pgNo> kysymykseen vain soinnillinen alveolaariklusiili <i>d</i> tai <i>d́</i>: E <i>od</i>, M <i>od</i> ’uusi, nuori’, E <i>ved́</i>, M <i>ved́</i> ’vesi’ . Lainasanojen mukana sitä on myös saatu: E <i>god</i> ’vuosi’ &lt; ven. <i>god</i>. -<i>b</i> ja -<i>g</i> -loppuisia sanoja ei kuitenkaan ole. (Tässäkin tapauksessa alveolaariklusiili on siis erikoisasemassa.)</p>
<p></p>
<p>	Soinnittoman konsonantin yhteydessä sanansisäiset klusiilit ovat sen sijaan mordvalaiskielissä säilyneet.</p>
<p>-*<i>ks-</i> : *<i>suksi</i> > E <i>soks</i>, M <i>soks</i> = sm. <i>suksi</i></p>
<p>-*<i>tk-</i> : *<i>totki</i> > E <i>tutko</i>, M <i>tutka</i> ’eräs kala (Tinca tinca)’ = viro <i>tõtkes</i>, mari L <i>tatə̑</i>, I <i>toto</i>.</p>
<p>	Poikkeuksellinen kehitys on *<i>kt</i> -yhtymällä. Kehitys on kulkenut kummassakin mordvalaiskielessä omaa tietään.</p>
<p>	Takavokaalin tai redusoituneen vokaalin takaisen allofonin edellä *<i>kt</i> > *<i>χt</i> vai/ja *<i>γt?</i> > E <i>vt</i>, M > <i>ft</i> (mokšalle luonteenomaisen regressiivisen assimilaation takia, vrt. s. 31): </p>
<p>*<i>kakta</i>, *<i>kakti</i> > E <i>kavto</i>, M <i>kafta</i> ’kaksi’ = sm. <i>kaksi</i>, sa. <i>guok' te</i>.</p>
<p>	Etuvokaalin tai redusoituneen vokaalin etisen allofonin edellä *<i>kt</i> > *<i>χt́</i> vai/ja *<i>γ́t́</i> ? > E <i>jt́</i>, M <i>Jt́</i>, <i>ś̌t́</i> (vrt. s. 31); on myös E <i>vt́</i>, M <i>ft́</i> -edustusta: </p>
<p>*<i>t́Vχt́Vŕ</i> tai *<i>t́Vγ́t́Vŕ</i> > E <i>t́ejt́eŕ</i>, M <i>śt́iŕ</i> ’tytär; tyttö’, vrt. baltt. <i>dukter-</i>, sm. <i>tytär</i>, eteläsaame <i>daktere</i> </p>
<p>*<i>pektä-</i> > E <i>pivt́e-</i>, M <i>piJt́ə</i>-, <i>piś̌t́ə</i>-, <i>pift́ə</i> ’kirnuta’ = sm. <i>pettä-</i>, <i>pyöhtä-</i>.</p>
<p>	Mokša on menettänyt etuvokaalisten sanojen <i>kš</i>-yhtymästä klusiilin: </p>
<p>*<i>mekši</i> > E <i>mekš</i>, M <i>meš</i> ’mehiläinen’ = sm. <i>mehi-</i>, ma. <i>mükš</i>. Tässä on kyse kantamordvan jälkeisestä ilmiöstä.</p>
<p></p>
<p>Klusiiligeminaattojen kehitys:</p>
<p>Geminaatat ovat yksinkertaistuneet.</p>
<p>*<i>pp</i> > <i>p</i>:</p>
<p>*<i>säppä</i> > E <i>sepe</i>, M <i>śäpä</i> ’sappi’ = sm. <i>sappi</i>, sa. <i>sap'pe</i></p>
<p>*<i>šappamV</i> > E <i>čapamo</i>, M <i>šapama</i> ’hapan’ = sm. <i>happama-</i>, ma. L <i>šapə̑</i>, I <i>šopə̑</i> ’hapan’, L <i>šape-</i>, I <i>šope-</i> ’hapantua’</p>
<p>Muista klusiiligeminaatoista ei ole varmoja esimerkkejä. E <i>tarka</i> ’paikka’ <i>–</i>sanaa on verrattu suomen sanaan <i>tarkka</i>, ersän deminutiivijohdinta <i>-ke</i> suomen <i>-kka</i> <i>–</i>johtimeen.</p>
<p>(Jos mordvasta tapaa kaksoiskonsonantin, kulkee välistä aina morfeemiraja: E <i>pekke</i> ’kunnollisesti, paljon’ &lt; <i>pek</i> ’sangen, mielellään’+ <i>ke</i> demin.suffiksi? Jos kaksi soinnillista samaa klusiilia joutuisi morfeemirajalla rinnatusten, ne menettävät soinnillisuutensa: E <i>ved́</i>, M <i>ved́</i> ’vesi’+ <i>-d́e</i> ablatiivi > E <i>vet́t́e</i>, M <i>vet́t́ä</i>. Paasonen 1903: 20.)</p>
<p></p>
<p>Sananloppuiset klusiilit: </p>
<p>Sananloppuinen klusiili – samoin kuin muutkin sananloppuiset konsonantit – <pgNo>41</pgNo> on tullut kysymykseen vain vartalonjälkeisen toisen morfeemin, grammaattisen morfeemin edustajana. </p>
<p>*<i>-t</i> on ollut esim. mon.nominatiivin pääte ja yks.2.Vx. Se on säilynyt; etuvokaalisissa sanoissa sen tilalla on liudentunut <i>t́</i>: E M <i>moda-t</i> ’maat’, E <i>veĺe-t́</i>, M <i>veĺə-t́</i> ’kylät’, E <i>kal-t</i>, M <i>kaL-t</i> ’kalat’, E <i>viŕ-t́</i>, M <i>viʀ́-t́</i> ’metsät’. E, M <i>pala-t</i> ’suutelet’. (Imperfektissä siihen sulautunut imperfektin tunnus *<i>j</i> on vaikuttanut palataalistavasti: E <i>palit́</i>, M <i>palat́</i>.)</p>
<p>*<i>-k</i> on ollut esim. imperatiivin tunnus yks.2. persoonassa. Vokaalivartalon jäljessä se on säilynyt, mutta jos verbinvartalo on menettänyt loppuvokaalin, on useimmisssa ersän murteissa ja kaikissa (?) mokšan murteissa tapahtunut -<i>k</i> > -<i>t</i> -muutos. Esim. E M <i>pala-k!</i> ’suutele!’, E <i>vano-k!</i>, M <i>vanə̑-k!</i> ’katso!’, E <i>ńiĺ-k</i>, <i>ńiĺ-t́!</i>, M <i>ńiÉL-t́!</i> ’niele!’. Paasosen mukaan konsonantinjälkeinen *<i>-k</i> > <i>-t –</i>muutos oli kantamordvalainen (Paasonen 1903: 22). Paasonen mainitsee kuitenkin poikkeuksena ersän mon.3.Px:n *-<i>sAk</i> > <i>-sk</i> > <i>-st</i>, josta murteittain on käytössä myös varhaisempi, muuttumattoman klusiilin <i>-sk</i> -tyyppi. (Huomaa myös, että ersän mon.2.Px on muotoa <i>-ŋk</i>! Sitä ei kuitenkaan voi vaivattomasti selittää kantamordvalaiseksi. Mokšan Px:t ovat eri tyyppiä. Px:issa on siis kantamordvan jälkeistä kehitystä.)</p>
<p></p>
<p></p>
<p>Affrikaatat</p>
<p>Sananalkuiset affrikaatat: </p>
<p>* <i>č</i> - on säilynyt:</p>
<p>*<i>čečä</i> ’setä’ > E <i>čiče</i> ’vanhemman sisaren mies’, M <i>šč-</i>, <i>išč-</i> (yhdyssanoissa, joiden jälkiosana toinen sukulaisuusnimi, esim. <i>aka</i> ’vanhempi sisar’, <i>ava</i> ’nainen’, <i>at́ä</i> ’isoisä’) = sm. <i>setä</i>, sa. <i>čæcce</i>, ma. <i>čücö</i></p>
<p></p>
<p>*<i>ć</i> - > <i>ś-</i>:</p>
<p>*<i>ćolmi</i> > E <i>śulmo</i>, M <i>śulma</i> ’solmu’ = sm. <i>solm-u</i>, sa. <i>čuol'bmâ</i></p>
<p></p>
<p>Sanansisäiset affrikaatat: </p>
<p>*<i>-č-</i> on säilynyt tai > <i>-š-</i></p>
<p>*<i>pečä-</i> > E <i>piče</i>, M <i>pičä</i> ’mänty’ = sm. <i>petä-jä</i>, sa. <i>bæcce</i></p>
<p>*<i>oča-</i> > E <i>učo-</i>, M <i>učə̑-</i> ’odottaa’ = sm. <i>odo-ttaa</i>, sa.R <i>ådso-tet</i>, ma. L <i>wə̑če-</i>, I <i>wuče-</i></p>
<p>*<i>voča</i> > E, M <i>oš</i> ’kaupunki’ = sm. <i>ota-va</i>, sa. <i>oacce</i> ’(porojen) kulkueste’</p>
<p>Soinnittoman konsonantin yhteydessä affrikaatta on säilynyt:</p>
<p> *-<i>čk</i>-: *<i>pučki</i> > E <i>počko</i>, M <i>počka</i> ’putki, karhunputki’ = sm. <i>putki</i></p>
<p>Soinnillisen konsonantin yhteydessä affrikaatalla on soinnillinen allofoni tai affrikaatta on muuttunut sibilantiksi:</p>
<p>*<i>-nč-</i> : *<i>künči</i> > E <i>kenče [ç#]</i>, <i>kenže</i>, M <i>kenčä [ç#], kenžä</i> ’kynsi’ = sm. <i>kynsi</i>, sa. <i>gâç#'ç#â</i>, ma. <i>küž</i> </p>
<pgNo>42</pgNo>
<p>*<i>-ć</i>- > <i>-ś-</i></p>
<p>*<i>i(i)ći</i> > E, M <i>eś</i> ’itse’ = sm. <i>itse</i>, sa. <i>ieččâ-</i>, ma. <i>š(-ke)</i></p>
<p>Säilymätapaukseksi on selitetty aiemmin sana M <i>oćä</i> ’isän vanhempi veli’ = sm. <i>isä</i>, sa. <i>âčče</i>, ma. <i>iźa</i>. Sammallahden mukaan sanassa ei ole kuitenkaan ollut affrikaattaa, vaan sibilantti: *<i>iśä</i>.</p>
<p></p>
<p>	Kahdesta vanhasta affrikaatasta on siis vain toinen säilynyt. Toinen, *<i>ć</i>, on kokonaan siirtynyt sibilanttien puolelle, vahvistamaan <i>ś</i>-sibilanttia, ja toinenkin on sanansisäisenä voinut siirtyä sibilanttien puolelle, edustamaan <i>š-</i> tai <i>ž-</i>sibilanttia. </p>
<p>	Affrikaattojen vähenemistä tämä ei kuitenkaan ole merkinnyt. Kummassakin kielessä on jopa kolme, mokšassa murteittain neljäkin, affrikaattaa käytössä: <i>c</i>, <i>ć</i>, <i>č</i> ja mokšan murteissa vielä <i>ć̌</i> (s. 28).</p>
<p>	<i>č</i>:lla on vanha historia, se on vanhan * <i>č</i>-affrikaatan edustaja (s. 33). Sen edustus on kuitenkin vahvistunut: ersässä *<i>š</i> on murteittain muuttunut affrikaataksi (s. 43) ja lainasanojen mukana <i>č</i>-äännettä on tullut lisää (Paasonen 1897:10).</p>
<p>	Vanha *<i>ć</i> siis menetti asemansa täydelleen, mutta äänne on tullut kieleen uudestaan. Kummassakin kielessä on runsaasti esim. <i>ć</i>-alkuista deskriptiivisanastoa ja <i>ć</i>-alkuisia lainasanoja, tataarilaisista venäläisiin. Ersälle ja mokšalle yhteisen <i>ć</i>-alkuisen deskriptiivisanaston perusteella on ilmeistä, että jo kantamordvaan ilmaantui tämä toinen affrikaatta uudelleen.</p>
<p> 	<i>c</i>-alkuisissa sanoissa näyttää olevan lähinnä venäläisiä lainasanoja; ei olekaan mahdollista olettaa tätä affrikaattaa sananalkuisena äänteenä jo kantamordvaan. Tämän affrikaatan frekvenssi näyttää kokonaisuudessaankin huomattavasti heikommalta kuin edellisten. </p>
<p>	Affrikaattojen edustusta ovat sanan sisässä myöhemmin lisänneet morfeeminrajalla tapahtuneet äänteenmuutokset, esim. assimilaatio: <i>pačkod́e-</i> ’saapua’ : imperf.yks.3. <i>pačkoć</i>, <i>pačkot́ś</i> &lt; <i>pačkod́</i>+ <i>ś</i> (Paasonen Wb.1499), vokaalinheitto: E <i>panct</i> ’päitset’, vrt. M <i>pandə̑s</i> (Paasonen 1903: 58), substituutio: M iness. <i>śovə̑ńca</i> &lt; *<i>śovə̑ń-sa</i>; <i>śovə̑ń</i> ’savi’ (mts. 28).</p>
<p>	Mokšan murteissa, lounais- ja luoteismurteiden alueella, liudennuskorrelaation piiriin ovat tulleet kaikki suhuäänteet, siis myös affrikaatta <i>č</i>. Liudentuneillakin äänteillä on foneemin status: Feoktistov esittää liudentumattoman ja liudentuneen affrikaatan sisältäviä minimipareja, esim. <i>učat</i> ’odotat’ : <i>uć̌at</i> ’lampaat’ (Feoktistov 1990: LI).</p>
<p></p>
<p></p>
<p>Sibilantit</p>
<p>Suomalais-volgalaisen kantakielen kolmen sibilantin sijalla jo kantamordvassa on ollut kuusi, kolmen soinnittoman lisäksi kolme soinnillista. Sibilanttien kehitys suomalais-volgalaisesta kantakielestä kantamordvaan ei ole ollut täysin <pgNo>43</pgNo> suoraviivaista. Vanhojen sibilanttien kehitys on voinut viedä sibilantin affrikaataksikin, toisaalta vanha affrikaatta on vahvistanut sibilantteja, kuten edeltä ilmeni; mokšassa soinniton suhusibilantti tai liudentunut sibilantti on murteittain ilmaantunut soinnittoman frikatiivinkin tilalle (s. 31). Mokšan lounais- ja luoteismurteissa suhusibilantitkin osallistuvat liudennuskorrelaatioon.</p>
<p></p>
<p>Sananalkuiset sibilantit: </p>
<p>*<i>s-</i> on säilynyt aina takavokaalin edellä. Ersässä se on säilynyt etuvokaalinkin edellä, mutta mokšassa etuvokaalin edellä se on useimmiten liudentunut (vrt. s. 29): *<i>s-</i> > <i>ś</i>-. Jostakin syystä vanhat sibilantit ovat mordvassa erikoisasemassa. Niin sananalkuisten kuin sanansisäistenkin sibilanttien vanhan liudennusopposition mukaista jakaumaa yrittää kieli pitää yllä, kun sen sijaan muiden konsonanttien, esim. nasaalien *<i>n</i> ja *<i>ń</i> suhteen vanha jakauma on saanut kokonaan väistyä uuden kantamordvalaisen liudennusopposition jakauman tieltä. </p>
<p>*<i>sōni</i> > E, M <i>san</i> ’suoni’ = sm. <i>suoni</i>, sa. <i>suodnâ</i>, ma. <i>šün</i></p>
<p>*<i>säppä</i> > E <i>sepe</i>, M <i>śäpä</i> ’sappi’ = sm. <i>sappi</i>, sa. <i>sap'pe</i></p>
<p>*<i>süli</i> > E <i>seĺ</i>, M <i>śeĺ</i> ’syli’ = sm. <i>syli</i>, sa. <i>sâllâ</i>, ma. <i>šel</i></p>
<p></p>
<p>*<i>ś-</i> on säilynyt kummassakin mordvalaiskielessä. (Siis myös takavokaalin edellä on <i>ś</i>!)</p>
<p>*<i>śilmä</i> > E <i>śeĺme</i>, M <i>śeĺmä</i> ’silmä’ = sm. <i>silmä</i>, sa. <i>čâl'bme</i>, ma.L <i>sənzä</i>, I <i>šińć̌a</i></p>
<p>*<i>śata</i> > E <i>śado</i>, M <i>śada</i> ’sata’ = sm. <i>sata</i>, sa. <i>čuotte</i>, ma. <i>šüδö</i> (vanha laina arjalaiselta taholta)</p>
<p></p>
<p>*<i>š-</i> on säilynyt ersässä osassa murteita, osassa muuttunut affrikaataksi: > <i>č</i>, mokšassa se on säilynyt kaikissa murteissa.</p>
<p>*<i>šiŋiri</i> > E <i>šejeŕ</i>, <i>seveŕ</i>, <i>čejeŕ</i>, <i>čeveŕ</i>, M <i>šejər</i> ’hiiri’ = sm. <i>hiiri</i></p>
<p></p>
<p>	Mokšan lounais- ja luoteismurteissa liudennuskorrelaatio on levinnyt alveolaarien ulkopuolelle. Sen piiriin kuuluvat suhuäänteetkin, siis myös sibilantit <i>š</i> ja <i>ž</i>, vrt. <i>šava</i> ’tyhjä’ : <i>ś̌ava</i> ’vati’ (Feoktistov 1990: LI). Edellä mainittiin, että mokšassa murteittain äännekehitys -<i>jt</i> > <i>-Jt́</i> onkin jatkunut ja frikatiivi on saanut sibilantin suhun > <i>ś̌t́</i>. Esim. verbimuoto prees.mon.3. *<i>palaj-t</i> > M <i>palaJt́</i>, murt. <i>palaś̌t́</i>. </p>
<p></p>
<p>Sanansisäiset sibilantit: </p>
<p>Sanan sisässä vokaalien välissä kaikki sibilantit ovat soinnillistuneet: > <i>z</i>, <i>ź</i>, <i>ž.</i></p>
<p>*<i>pesä</i> > E <i>pize͔</i>, M <i>piza</i> (ersä ja mokša varjelevat näin, takaistamalla 2. tavun vokaalin, sibilantin palataalistumiselta) ’pesä’ = sm. <i>pesä</i>, sa. <i>bæsse</i>, ma. <i>pežäš</i></p>
<pgNo>44</pgNo>
<p>*<i>küśe-</i> > M <i>kiźə-ft́ə-</i> ’kysyä’ = sm. <i>kys-y-</i>, sa. <i>gâččâ-</i></p>
<p>*<i>iša</i> > E <i>jožo</i>, M <i>jož</i>, <i>joža</i> ’iho; pinta’ = sm. <i>ih-o</i>, sa. <i>âsse</i>, ma. <i>juž</i></p>
<p></p>
<p>Konsonanttiyhtymissä sibilantit ovat soinnillisen konsonantin jäljessä soinnillistuneet, muissa asemissa säilyneet:</p>
<p>*<i>-ŋš-</i> : *<i>jaŋša-</i> > E M <i>jaža-</i> (soinnillinen äänne, nasaali, on siis itse kadonnut) ’jauhaa’ = sm. <i>jauha-</i>, ma.I <i>joŋə̑že-</i></p>
<p></p>
<p>* <i>-šm-</i> : *<i>lešmä</i> > E <i>ĺišme</i>, M <i>ĺišmä</i> ’hevonen’ = sm. <i>lehmä</i></p>
<p>*<i>-sv-</i> : *<i>kasva-</i> > E <i>kaso-</i>, M <i>kasə̑-</i> (sibilanttia seurannut soinnillinen konsonantti kadonnut) ’kasvaa’ = sm. <i>kasva-</i> (? ieur. lainasana)</p>
<p>*<i>-ks-</i> : *<i>maksa-</i> > E <i>makso-</i>, M <i>maksə̑-</i> ’antaa’ = sm. <i>maksa-</i></p>
<p>*<i>-kś-</i> : *<i>śükśi</i> > E, M <i>śokś</i>, <i>śoks</i> (!), E <i>sokś</i> (!)</p>
<p>*<i>-śk-</i> : *<i>aśkel</i> > M <i>aśkə̑l-ks</i> ’askel’ = sm. <i>askel</i></p>
<p>*<i>-št-</i> : *<i>täšti</i> > E <i>t́ešt́e</i>, M <i>t́äšt́ä</i> ’tähti; merkki’ = sm. <i>tähti</i></p>
<p>*<i>-kš-</i> : *<i>makšV-</i> > E <i>makšo</i>, M <i>makša</i> ’laho kohta puussa’ = ? sm. (Lönnr.) <i>mah-ea</i> ’laho’ / *<i>pokša</i> > E <i>pukšo</i> ’reisi, lonkka’, M <i>pukša</i> ’luuton liha’ = sm. <i>pohje</i>: <i>pohkee-</i>. Mutta etuvokaalisissa sanoissa mokšassa aina *<i>kš</i> > <i>š</i>: M <i>meš</i>, E <i>mekš</i> ’mehiläinen’.</p>
<p>Seuraavaan sanaan on oletettu jopa kolmen konsonantin yhdistelmää sanan sisään; huomaa mokšan edustus: </p>
<p>*<i>vakšter-</i> > E <i>ukštor(o)</i>, M <i>uštə̑r</i>, <i>ukštə̑r</i> = sm. <i>vaahtera</i>, ma. L <i>waštar</i>, I <i>woštar</i>.</p>
<p></p>
<p>Sananloppuiset sibilantit: </p>
<p>Sibilantti on sananloppuisena soinniton.</p>
<p>*<i>-s</i>: yks.illat. <i>-s</i> ( = sm. <i>s</i>-latiivi: <i>ala-s</i>) <i>kudo-s</i> ’taloon’, <i>pe-s</i> ’loppuun asti’</p>
<p>*<i>-š</i>: *<i>veneš</i> > M <i>veńəš</i> (E <i>ventš</i>) ’vene’ = sm. <i>vene(h)</i></p>
<p>Jos sanaan liittyy suffiksi ja sibilantti joutuu vokaalien väliin, se soinnillistuu: poss.taiv. yks.1.p. illat. <i>kudo-zo-n</i> ’talooni’, perustaiv. yks.gen. M <i>veńəžəń</i> ’veneen’.</p>
<p></p>
<p></p>
<p>Frikatiivit</p>
<p>Frikatiiveista tunnettiin varhemmissa kielenvaiheissa kaksi spiranttia, alveolaarispirantti ja sen liudentunut pari.</p>
<p>Sananalkuinen spirantti:</p>
<p>Tunnetaan vain sellaisia sananalkuisen spirantin sisältäneitä etymologioita, joissa on ollut liudentunut äänne *<i>δ́</i>. Sellainen on sana</p>
<p>*<i>δ́ōmi</i> > E <i>ĺom</i>, M <i>lajmä</i> ’tuomi’ = sm. <i>tuomi</i>, sa.E <i>fuom</i>, sa.N <i>duobmâ</i>, ma. <i>lom-bə̑</i>.</p>
<p>Mordva ei siis spiranttia enää tunne; ersässä sen liudennus on säilynyt likvidan <pgNo>45</pgNo> liudennuksena, mokšassa sijoittunut tavun loppuun.</p>
<p></p>
<p>Sanansisäinen spirantti: </p>
<p>Sanansisäisessä asemassa kumpikin kaukaisempien sukukielten nojalla oletettava spirantti on mordvassa (kuten itämerensuomessa ja saamessakin) edustunut samalla tavalla; mahdollisesti jo suomalais-volgalaisessa kantakielessä sanansisäiset spirantit ovat yhtyneet. Mordvassa vokaalienvälinen sanansisäinen spirantti on edustuneena kuten vokaalienvälinen *<i>t</i> – edustus on siis sama kuin itämerensuomessa – : se on <i>d</i>, <i>d́</i>.</p>
<p>*<i>δ</i> ja *<i>δ́</i>: *<i>śüδäm</i> > E <i>śed́eÉŋ</i>, M <i>śed́i</i> (sana muuttanut johdostyyppiä) ’sydän’ = sm. <i>sydäme-</i>, sa.(Ko) gen.sg. <i>čâđđam</i>, ma. <i>šüm</i></p>
<p>*<i>kaδ́a-</i> > *<i>kaδa-</i> > E <i>kado-</i>, M <i>kadə̑-</i> ’jättää’ = sm. <i>kat-o-</i>, sa. <i>guođđe-</i>, ma. <i>koδe-</i>, <i>koδa-</i></p>
<p>*<i>ūδ́i</i> > *<i>ūδi</i> > E, M <i>od</i> ’uusi’ = sm. <i>uute-</i>, sa. <i>ođđâ</i>, ma. <i>ū</i>, <i>u</i>, udm. <i>v≈iĺ</i>, <i>viĺ</i>, komi <i>v≈iĺ</i>, <i>viĺ</i></p>
<p>	Sanansisäinen alveolaarispirantti on siis kantamordvassa klusiiliutunut. Muutos *<i>-δ-</i> > -<i>d-</i>, <i>-d́-</i> oikeuttaa olettamaan, että kantamordvan sanansisäinen alveolaariklusiilikin on voinut heikentyä spirantiksi asti: *<i>-t-</i> > *<i>-d-</i>, *<i>-d́-</i> > *<i>-δ-</i>, *<i>-δ́-</i> ja siitä uudelleen kehittyä soinnilliseksi klusiiliksi (edellä s. 38).</p>
<p>Spirantin edustus konsonanttiyhtymässä: </p>
<p>*<i>-δk-</i> : *<i>śoδka</i> > > E <i>śulgo</i>, M <i>śulga</i> ’sotka’ = sm. <i>sotka</i>, sa. <i>čoađ'ge</i>. </p>
<p>Ei ole varmaa, onko mordvassa kysymys varsinaisesta äännekehityksestä vai substituutiosta. Jälkimmäinen vaihtoehto edellyttää, että *<i>-dg</i>- oli kantamordvassa fonotaktisesti mahdoton. Murteittain on kyllä kahden soinnillisen klusiilin yhtymiäkin: M (Pšen.) <i>šobda</i> ’pimeä’, vrt. E Mar. <i>čopuda</i> (Paasonen 1903: 21). Kantamordvaan ei kuitenkaan kahden soinnillisen klusiilin yhtymän voi osoittaa ulottuvan.</p>
<p></p>
<p>Frikatiivit *<i>v</i> ja *<i>j</i></p>
<p>sananalkuisina: </p>
<p>Frikatiivien *<i>v</i> ja *<i>j</i> edustus on yhdensuuntainen. Sananalkuisessa asemassa ne ovat säilyneet, jos frikatiivi ja seuraava vokaali ovat olleet artikulatorisesti etäällä toisistaan: *<i>v</i> on säilynyt illabiaalivokaalin edellä, mutta kadonnut labiaalivokaalin edeltä (mokšassa se on jälkimmäisissäkin tapauksissa säilynyt, mutta ehtona on ollut, että vokaali puolestaan on muuttunut illabiaaliseksi). *<i>j</i> on säilynyt takavokaalin edellä, mutta kadonnut etuvokaalin edeltä (mokšassa se on murteittain kyllä näissäkin asemissa säilynyt).</p>
<p>*<i>v-</i> illabiaalivokaalin edellä:</p>
<pgNo>46</pgNo>
<p>*<i>veri</i> > E <i>veŕ</i>, M <i>veŕ</i>, murt. <i>vär</i> = sm. <i>veri</i>, sa. <i>vârrâ</i>, ma. <i>wer</i></p>
<p>*<i>vala-</i> > E <i>valo-</i>, M <i>valə̑-</i> ’valaa’ = sm. <i>vala-</i></p>
<p>*<i>vala</i> > E M <i>val</i> ’sana’ = sm. <i>vala</i>, sa.R <i>vuollē</i> ’saamelainen laulu, joiku’ </p>
<p>ja labiaalivokaalin edellä:</p>
<p>*<i>vole-</i> > E <i>uĺe-</i>, M <i>uĺə-</i> ’olla’ = sm. <i>ole-</i>, ma. L <i>ə̑la-</i>, I <i>ula-</i></p>
<p>*<i>vüδem</i> > E <i>ud́em</i>, murt. <i>ud́ime</i> ’ydin’ = sm. <i>ydin</i>, sa. <i>âđâ</i> : <i>âđđâm(â)</i>, ma. L <i>wim</i>, I <i>wem</i></p>
<p>mokšassa erilainen edustus:</p>
<p>*<i>voj</i> > E <i>oj</i>, M <i>vaj</i> ’rasva; voi; öljy’ = sm. <i>voi</i>, sa. <i>vuoggjâ</i>, ma. <i>ü</i>, (I myös) <i>üj</i> Mordvan kannalta samanlaisia sanoja ovat E <i>ojma-</i>, M <i>vajma-</i> ’rauhoittua’; E <i>ojme</i>, M <i>vajmä</i> ’henki, hengenveto; elollinen olento’. Jälkimmäistä on verrattu itämerensuomalais-saamelaiseen <i>vaimo</i>-sanaan, joka kylläkään ei sisällä labiaalivokaalia. (Itämerensuomalainen <i>voima</i> on selitetty toisin.)</p>
<p>	Kuten esimerkeistä näkyi, samaa *<i>v</i>:n katoa labiaalivokaalin edeltä on muissakin suomalais-volgalaisissa kielissä.</p>
<p>	Toisaalta vanha vokaalialkuinen sana *<i>ülä-</i>, *<i>üli-</i> on mordvassa (kuten myös permiläisissä kielissä) saanut <i>v-</i>alun: <i>veĺ-ks</i> ’yläpinta, kansi’, vrt. udm., komi <i>v≈il-</i>. </p>
<p>*<i>j-</i> takavokaalin edellä:</p>
<p>*<i>jaka-</i> > E <i>javo-</i>, M <i>javə̑-</i> ’jakaa’ = sm. <i>jaka-</i>, sa. <i>juokke-</i> </p>
<p> *<i>jalka</i> > E <i>jalgo</i>, M <i>jalga</i> ’jalan’ (adv.) = sm. <i>jalka</i>, sa. <i>juol'ge</i>, mari L <i>jal</i>, I <i>jol</i></p>
<p>*<i>juta-</i> > E <i>juta-</i>, M <i>jota-</i> ’ohittaa’ = sa. <i>jotte-</i></p>
<p>*<i>j-</i> etuvokaalin edellä:</p>
<p>*<i>jäŋi</i> > E <i>ej</i>, <i>ev</i>, <i>eŋ</i>, M <i>jäj</i>, <i>äj</i> (mokšassa siis myös säilynyt *<i>j-</i>) ’jää’ = sm. <i>jää</i>, sa. <i>jiegŋâ</i>, ma. <i>i</i>, <i>ij</i></p>
<p>*<i>jäsen</i> (? *<i>jäseŋ</i>) > E <i>eźńe</i>, M <i>jäźńä</i>, <i>äźńä</i> (deminutiiveja?) ’jäsen’ = sm. <i>jäsen</i>, mariL <i>ježəŋ</i>, I <i>jə̑žə̑ŋ</i></p>
<p>Toisaalta *<i>iša</i> > E <i>jožo</i>, M <i>jož</i>, <i>joža</i> = sm. <i>iho</i>, sa. <i>âsse</i>, ma. <i>juž</i></p>
<p></p>
<p>Sanansisäiset *<i>v</i> ja *<i>j</i>: </p>
<p>Sanan sisässä *<i>v</i> ja *<i>j</i> ovat vokaalien välissä yleensä säilyneet: </p>
<p>*<i>kivi</i> > E M <i>kev</i> ’kivi’ = sm. <i>kivi</i>, ma. <i>kü</i></p>
<p>*<i>vaja-</i> > E M <i>vaja-</i> ’vajota; hukkua’ = sm. <i>vaj-o-</i>, sa. <i>vuoggj-o-</i></p>
<p>*<i>uje-</i> > E <i>uje-</i>, M <i>ujə-</i> ’uida’ = sm. <i>ui-</i>, sa. <i>vuoggjâ-</i>, ma. L <i>iä-</i>, I <i>ija-</i></p>
<p>Sanassa *<i>üji</i> on poikkeuksellisesti *<i>-j-</i>:n kato:</p>
<p> *<i>üji</i> > E M <i>ve</i> ’yö’ = sm. <i>yö</i>, sa. <i>iggjâ</i></p>
<p></p>
<p>Konsonanttiyhtymissä *<i>v</i> ja *<i>j</i> ovat muuten kadonneet, mutta antekonsonanttinen *<i>j</i> näyttää säilyneen.</p>
<p>Postkonsonanttiset *<i>v</i> ja *<i>j</i>:</p>
<p>*<i>kasva-</i> > E <i>kaso-</i>, M <i>kasə̑-</i> ’kasvaa’ = sm. <i>kasva-</i></p>
<p>*<i>śorva</i> (laina iranilaiselta taholta) > E <i>śuro</i>, M <i>śura</i> ’sarvi’ = sm. <i>sarvi</i>, sa. <i>čoar've</i>, ma. <i>šur</i></p>
<p>*<i>järvi</i> > E <i>eŕ-ke</i>, M <i>jäʀ́-kä</i>, <i>äʀ́-kä</i> ’järvi’ (sanaan on liittynyt deminutiivisuffiksi) = sm. <i>järvi</i>, sa. <i>jaw're</i>, ma. L <i>jär</i>, I <i>jer</i> </p>
<p>*<i>ńeljä</i> > E <i>ńiĺe</i>, M <i>ńiĺä</i> ’neljä’ = sm. <i>neljä</i>, sa. <i>njæl'lje</i>, ma. L <i>nəl</i>, I <i>nə̑l</i></p>
<p>Antekonsonanttiset *<i>v</i> ja *<i>j</i>; esimerkkejä on vähän.</p>
<p>*<i>sävni</i> > E <i>seńej</i>, M <i>śeńi</i> ’jokin kalalaji, säynävä’ (mordvassa *<i>ŋ</i> -johdos) = sm. <i>säynä-</i> (<i>säynät</i>, <i>säynäs</i>, <i>säynävä</i>, <i>säyne</i>), sa. <i>siewnâ</i></p>
<p>*<i>kajka-</i> > E <i>kajge-</i>, M <i>kajgə-</i> ’helistä’ = ? sm. <i>kaik-u-</i></p>
<p>Edellä mainittiin, että E <i>ojme</i>, M <i>vajmä</i> ’henki, hengenveto; elollinen olento’ on yhdistetty sm. <i>vaimo</i>, sa. <i>vaibmo</i> sanoihin.</p>
<p></p>
<p>	Myöhäisissä konsonanttiyhtymissä *<i>v+t</i>, *<i>j+t</i> frikatiivi on mokšassa menettänyt sointinsa. Allofoneina syntyneet <i>f</i> ja <i>J</i> ovat sitten foneemistuneet (s. 31). Sointikorrelaatio ulottuu siis mokšassa frikatiiveihinkin: <i>v</i> ja <i>j</i> foneemeilla on soinniton pari <i>f</i> ja <i>J</i>. Vanhassa konsonanttiyhtymässä *<i>kt</i> on myös syntynyt mokšaan soinniton frikatiivi, <i>J</i> -foneemi (s. 40). Kun mokša on vielä saanut venäläisten lainasanojen mukana <i>χ</i> -foneemin, niin mokšan frikatiivien lukumäärä on noussut viideksi. Ersäkin on saanut kaksi uutta venäläisten lainasanojen mukana, <i>f</i> ja <i>χ</i> -foneemit.</p>
<p></p>
<p></p>
<p>Nasaalit</p>
<p>Sananalkuiset nasaalit:</p>
<p>Sanan alussa esiintyneestä kolmesta nasaalista *<i>m</i>, *<i>n</i> ja *<i>ń</i> </p>
<p>*<i>m</i> on aina säilynyt:</p>
<p>*<i>mule-</i> > E <i>moĺe-</i>, M <i>moĺə-</i> ’mennä’ = sa. <i>mollâ-</i> ’ohittaa jk huomaamattaan’ *<i>meti</i> (vanha ieur. lainasana) > E M <i>med́</i> ’hunaja’ = sm. <i>mesi</i></p>
<p></p>
<p>*<i>n</i> ja *<i>ń</i> lienevät jo kantamordvassa sekoittuneet. Ne ovat edustuneina samalla tavalla: <i>n-</i> takavokaalin, <i>ń</i>- etuvokaalin edellä:</p>
<p>*<i>nolki</i> > E <i>nolgo</i>, M <i>nolga</i> ’räkä’ = karj.V <i>nolki</i>, sa. <i>(s)nuol'gâ</i></p>
<p>*<i>nüδi</i> > E M <i>ńed́</i> ’varsi’ = sm. <i>nysi</i>, sa. <i>nâđđâ</i></p>
<p></p>
<p>*<i>ńōle-</i> > E M <i>nola-</i> ’nuolla’ = sm. <i>nuole-</i>, sa. <i>njoall-o-</i>, ma.L <i>nə̑le-</i>, I <i>nule-</i> *<i>ńomala</i> > E <i>numolo</i>, M <i>numə̑l</i> ’jänis’ = sa. <i>njoammel</i></p>
<p>*<i>ńēle-</i> > E <i>ńiĺe-</i>, M <i>ńiĺə-</i> ’niellä’ = sm. <i>niele-</i>, sa. <i>njiellâ-</i>, ma. <i>nela-</i></p>
<p></p>
<p>Yksi poikkeus: sekä mordvassa että marissa vanha *<i>nimi</i> on likvida-alkuinen: E M <i>ĺem</i>, ma. L <i>lem</i>, I <i>lüm</i>. Mordvassa on murteissa muissakin sanoissa samaa vaihtelua: E <i>nud́ej</i>, M <i>ńud́i</i>, <i>nud́i</i>, mutta E (Temn.Kal.) <i>ĺud́ij</i>, M <i>ĺud́i (ĺ- !)</i> ’ruokopilli’; E <i>nupoń</i> ~ <i>lupoń</i>, M <i>nupə̑ń</i>, myös Regulylla E <i>lupoń</i> ’sammal’ (Paasonen 1903: 48, Paasonen Wb.). Marissakin on muitakin sanoja, joissa on <i>l-</i> ~ <i>n-</i> vaihtelu (Bereczki 1994: 44. Bereczkin mukaan kysymys on dissimilaatiosta: sanoissa on myös sanansisäinen nasaali. Kuten mordvan esimerkeistä näkyy, mordvaan tämä selitys ei aina päde).</p>
<p></p>
<p>Sanansisäiset nasaalit: </p>
<p>Kaikista neljästä nasaalista (*<i>-m-</i>, *<i>-n-</i>, *<i>-ń-</i> ja *<i>-ŋ-</i>) on säilymäedustusta.</p>
<p>*<i>-m-</i>: </p>
<p>*<i>lēmi</i> > E <i>ĺem</i>, M <i>ĺäm</i> ’keitto, liemi, rasva’ = sm. <i>lieme-</i>, sa. <i>liebmâ</i>, ma. <i>lem</i></p>
<p>Poikkeustapauksia: On kysytty, onko joissakin tapauksissa vokaalien välissä *<i>-m-</i> > <i>-v-</i> : </p>
<p>E <i>čovar</i>, M <i>šovar</i> ’huhmar’, ma. <i>šuer</i>, <i>šuar</i>, vrt. sm. <i>huumar</i>, <i>huhmar</i> </p>
<p>E <i>suv</i> ’sumu’, vrt. sm. <i>sumu</i>, sa. <i>sobmo</i>.</p>
<p>Konsonanttiyhtymä *<i>-mt-</i> > > <i>-nd-</i> : </p>
<p>*<i>amta-</i> > E <i>ando-</i>, M <i>andə̑-</i> ’ruokkia, elättää’ = sm. <i>anta-</i>, sa. <i>vuow'de-</i> ’myydä; ruokkia eläimiä’</p>
<p></p>
<p>	Kahdessa tapauksessa itämerensuomessa on nasaaligeminaatta sellaisissa sanoissa, joilla on verraten varma vastine mordvassa:</p>
<p>sm. <i>tammi</i>, vrt. E <i>tumo</i>, M <i>tuma</i>, ma. L <i>tum</i>, I <i>tumo</i> ’tammi’</p>
<p>sm. <i>kymmen</i> = E <i>kemeń</i>, M <i>keməń</i> </p>
<p>	Kysymys on siitä, kuinka vanhaksi nasaaligeminaatta voidaan olettaa. Yleisen käsityksen mukaan se ei ole kantasuomalaista ja kantasaamelaista vaihetta vanhempi (Korhonen 1981: 169). UEW rekonstruoi suomalais-volgalaiset asut *<i>toma</i> (s. 798) ja *<i>küme(-ne)</i> (s. 679).</p>
<p></p>
<p>	Morfeemirajalle joutunut <i>-m-</i> voi kadota ersässä ja klusiiliutua mokšassa <i>t</i>:n edessä; yhtymä on silloin tavunloppuinen: E <i>śeĺme</i> ’silmä’: mon.nom. <i>śeĺmt́</i>, <i>śeĺt́</i>, M <i>utə̑m</i> ’aitta’: mon.nom. <i>utə̑pt</i>, <i>stama</i> ’sellainen’ : mon.nom. <i>stapt</i> (Paasonen 1903: 41). Paasosen mukaan säilymätapauksissa, esim. determ.taiv. yks.gen.akk. <i>utə̑mt́</i>, olisi kyse myöhemmästä konsonanttiyhtymästä.</p>
<p></p>
<p>*<i>-n-</i> on takavokaalin tai redusoituneen vokaalin takaisen allofonin edellä säilynyt, etuvokaalin tai redusoituneen vokaalin etisen allofonin edellä sen sijalla on liudentunut nasaali:</p>
<p>*<i>puna</i> > E M <i>pona</i> ’karva, villa’ = sm. <i>puna</i>, ma.L <i>pə̑n</i>, I <i>pun</i> </p>
<p>*<i>enä</i> > E <i>ińe</i>, M <i>ińä</i> ’iso’ = sm. <i>enä-</i>, sa. <i>ædne-</i></p>
<p>Samoin nasaali on edustuneena konsonanttiyhtymässä:</p>
<p>*<i>-nt-</i>: *<i>kanta-</i> > E <i>kando-</i>, M <i>kandə̑-</i> 'kantaa'</p>
<p>Aiemmin (s. 39) huomautettiin tapauksista, joissa mokšan <i>-nd-</i> yhtymää kauempana sanassa vastaakin ersässä pelkkä nasaali.</p>
<p>	Morfeemirajainen assimilaatio <i>-n-t</i> > <i>-tt</i> : E <i>jon</i> ’hyvä’ : mon.nom. <i>jott</i>, kuten myös assimilaatio <i>-ń-t́</i> > <i>-t́t́</i> (siitä alempana), on Paasosen mukaan jo kantamordvalainen (1903: 40).</p>
<p></p>
<p>*<i>-ń-</i> on säilynyt aina sanansisäisenä:</p>
<p>*<i>kuńa-</i> > E M <i>końa-</i> ’ummistaa silmät’ = udm. <i>kiń-</i>, komi <i>kuń-</i></p>
<p>*<i>küńärä</i> > E <i>keńeŕ</i>, M <i>keńəŕ</i> ’kyynärvarsi; kyynärä’ = sm. <i>kyynär-</i>, <i>kyynärä</i>, sa. <i>gâr'dnjel</i>, ma. L <i>kəńer</i>, I <i>kə̑ńer</i></p>
<p>	Morfeemirajalla <i>-ń- t́</i> on tapahtunut siis jo kantamordvassa assimilaatio: <i>lomań</i> ’ihminen’ : mon.nom. <i>lomat́t́</i> (sen sijaan determ.taiv. yks. gen.-akk. M <i>lomań-t́</i> ).</p>
<p></p>
<p>*<i>-ŋ-</i> on vokaalien välissä säilynyt vain ersän luoteismurteissa (Alatyrin ja Suran murretyypissä sekä ala-Pjanan murretyypissä: Feoktistov 1990: XXXVIII). Tällä alueella etuvokaalisissa sanoissa on liudentunut <i>Éŋ</i>. Takavokaalisissa sanoissa <i>ŋ</i> on kantamordvassa ollut redusoituneen vokaalin takaisen allofonin edellä, etuvokaalisissa sanoissa <i>Éŋ</i> on kantamordvassa ollut redusoituneen vokaalin etisen allofonin edellä. Tässäkin tapauksessa velaarikonsonantin molemmat kantamordvalaiset allofonit ovat jakautuneet kahdeksi eri foneemiksi. (Vrt. s. 38.) Muissa ersän murteissa ja mokšassa nasaali on frikatiivistunut. Takavokaalisissa sanoissa siitä on tullut <i>v</i> (*<i>ŋ</i> > <i>v</i>), etuvokaalisissa <i>j</i> (*<i>Éŋ</i> > <i>j</i>); ersässä <i>v</i> on saattanut siirtyä etuvokaalisiinkin sanoihin. </p>
<p>*<i>kuŋi</i> > E M <i>kov</i>, E murt. <i>koŋ</i> ’kuu: kuukausi’ = sm. <i>kuu</i> </p>
<p>*<i>piŋi</i> > E M <i>pej</i>, E myös <i>pev</i>, <i>peŋ</i> ’hammas’ = sm. <i>pii</i>, ma. <i>pü(j)</i> </p>
<p>*<i>jäŋi</i> > E <i>ej</i>, <i>ij</i>, <i>ev</i>, <i>eŋ</i>, M <i>jäj</i>, <i>äj</i> ’jää’ = sm. <i>jää</i>, sa. <i>jiegŋâ</i>, ma. <i>i(j)</i></p>
<p>*<i>šiŋiri</i> > E <i>čeveŕ</i>, <i>čejeŕ</i>, M <i>šejə̑r</i> ’hiiri’ = sm. <i>hiiri</i></p>
<p>Poikkeuksellista edustusta:</p>
<p>*<i>päŋi</i> > E M <i>pe</i> ’loppu (loppupää)’ = sm. <i>pää</i> (vrt. edellä esitetyn *<i>piŋi</i> -sanan edustukseen)</p>
<p>*<i>poŋi</i> > E <i>poŋgo</i>, M <i>pov</i>, <i>pova</i> ’povi’ = sm. <i>povi</i>, sa. <i>buogŋâ</i>, ma. <i>poŋg-ə̑š</i>, <i>poŋ-ə̑š</i>, <i>pom-ə̑š</i> (Poikkeuksellinen on sanan edustus siis myös suomessa ja marissa.)</p>
<p></p>
<p>*<i>ŋ</i> on konsonanttiyhtymissä velaariklusiilin edellä säilynyt, mutta koska sillä on lähes kaikkialla (lukuun ottamatta ersän luoteista, Atratjin, murretyyppiä) vain allofonin status, sitä merkitään tässä esityksessä <i>n</i>-kirjaimella:</p>
<p>*<i>ŋk</i>: *<i>tuŋke-</i> > E <i>tongo-</i>, M <i>toŋgə̑-</i> ’tunkea, työntää’ = sm. <i>tunke-</i></p>
<p>*<i>ŋs</i> -yhtymään on ilmaantunut velaariklusiili, jonka turvin nasaali säilyy: </p>
<p>*<i>joŋsi</i> > E <i>jonks</i>, Atratjin murre <i>joŋs</i>, M <i>jonks</i>, mutta: MUrjum <i>joŋs</i> ! (Tämä murre on Tataariassa Tetjusin alueella eli juuri ersän luoteisesta Atratjin murteen alueesta itään. Onko Urjumin mokšaan sana ja äänne saatu ersäläisestä naapurimurteesta vai onko kantamordvan velaarinasaali säilynyt tällä alueella?) ’jousi’ = sm. <i>jousi</i>, sa. <i>juok'sâ</i>, ma. L <i>jaŋgež</i>, I <i>joŋež</i> </p>
<p>Seuraavassa sanassa sibilantin etinen nasaali on kuitenkin kadonnut:</p>
<p>*<i>ŋš</i>: *<i>jaŋša-</i> > E M <i>jaža-</i> ’jauhaa’ = sm. <i>jauha-</i>, ma. L <i>jaŋgə̑že-</i>, I <i>joŋə̑že-</i>.</p>
<p></p>
<p></p>
<p>Sananloppuiset nasaalit: </p>
<p>*<i>-m</i> > <i>-n</i>, esim. yks.1.prs. <i>palan</i> ’suutelen’</p>
<p></p>
<p>*<i>-n</i> :n paikan on ottanut <i>-ń</i> (ersässä muutamassa murteessa nasaali on kuitenkin liudentumattoman alveolaarin jäljessä joskus säilynyt liudennukselta), esim. gen. <i>modań</i> ’maan’. Jostakin syystä grammaattisissa morfeemeissa näyttää vokaalienvälinen tai sananloppuinen *<i>n</i> korvatun *<i>ń</i>:lla; esim. *<i>n</i>+redusoitunut vokaali -rakenteisissa suffikseissa on aina käytössä redusoituneen vokaalin etinen allofoni ja nasaali on liudentuneena. Grammaattisten morfeemien joukossa on vain yksi <i>n</i>-aineksinen, ääntä jäljittelevien verbien johtimessa. </p>
<p></p>
<p>*<i>-ŋ</i> on säilynyt vain ersän luoteisessa, Atratjin murretyypissä, muualla ersässä frikatiivistunut, takavokaalisissa sanoissa *<i>ŋ</i> > <i>v</i>, etuvokaalisissa sanoissa*<i>Éŋ</i> > *<i>Éŋ</i> > <i>j</i> tai, ilmeisesti yleistymänä, <i>v</i>. Mokšassa sananloppuinen *<i>ŋ</i> on <i>a</i>-vartaloiden jäljessä frikatiivistunut ( > <i>v</i>), muissa vartaloissa siitä edelleen vokaaliutunut, sulautunut edeltävään redusoituneeseen vokaaliin, jolloin lopputuloksena on täysvokaali (takainen redusoituneen vokaalin allofoni + *<i>ŋ</i> > <i>u</i>, etinen allofoni + *<i>Éŋ</i> > <i>i</i>). </p>
<p>	Sananloppuisena *<i>ŋ</i> esiintyy latiivin päätteessä. Esim. E M <i>moda</i> ’maa’ : latiivi E <i>modav</i>, (murt.) <i>modaŋ</i>, M <i>modav</i>; E <i>kudo</i>, M <i>kud</i> ’talo’ : latiivi E <i>kudov</i>, (murt.) <i>kudoŋ</i>, M <i>kudu</i>; E <i>veĺe</i>, M <i>veĺä</i> ’kylä’ : latiivi E <i>veĺej</i>, (murt.) <i>veĺev</i>, <i>veĺeŋ</i>, M <i>veĺi</i>.</p>
<p>	On myös johdoksia, joissa <i>ŋ</i> näyttää olevan johdinainesta. Esim. E <i>śed́ej</i>, M <i>śed́i</i> ’sydän’ näyttää siirtyneen *-<i>m-</i>johdoksesta <i>-ŋ</i>-johdokseksi.</p>
<p></p>
<p></p>
<p>Likvidat</p>
<p>Likvidat ovat säilyneet niin sananalkuisina kuin sanansisäisinäkin; etuvokaalin tai redusoituneen vokaalin etisen allofonin edellä on niin sananalkuisessa kuin –sisäisessäkin asemassa käytössä liudentunut likvida. Liudentuneillakin likvidoilla on foneemin status.  </p>
<p>	Mokšan konsonanttisysteemin tarkastelun yhteydessä todettiin, että sointikorrelaation piiriin kuuluvat mokšassa myös likvidat <i>l</i> : <i>L</i>, <i>ĺ</i>: <i>ÉL</i>, <i>r</i> : <i>R</i>, <i>ŕ</i>: <i>ʀ́</i>. Soinnittomat likvidat ovat syntyneet allofonivaihteluna, soinnittoman klusiilin tai soinnittoman affrikaatan edellä (s. 31), mutta saaneet foneemin statuksen, kun allofonin ehtona ollut soinniton konsonantti on voinut kadota.</p>
<p></p>
<p>Sananalkuiset likvidat </p>
<p>*<i>l-</i> :</p>
<p>*<i>luke-</i> > E <i>lovo-</i>, M <i>luvə̑-</i> ’laskea, lukea’ = sm. <i>luke-</i>, sa. <i>lokkâ-</i>, *<i>lokke</i> ’kymmenen’, ma. <i>lu</i> ’kymmenen’</p>
<p>*<i>lēmi ></i> E <i>ĺem</i>, M <i>ĺäm</i> ’liemi, rasva, tali’ = sm. <i>liemi</i>, sa. <i>liebmâ</i>, ma<i>. lem</i></p>
<p>*<i>r-</i> :</p>
<p>*<i>runka ></i> E <i>rungo</i>, M <i>ronga</i> ’runko (Rumpf), ruumis, hahmo’ = sm. <i>runko</i></p>
<p>*<i>repä ></i> E <i>ŕiv-eś</i> ’kettu’ = sm. <i>rep-o</i>, sa. <i>rieb-ân</i>, ma. <i>rew-ež</i></p>
<p>	Sananalkuinen <i>r-</i> ilmestyy sanastoon vasta suomalais-permiläisellä kaudella. Sitä on varmaan käytetty pitkään deskriptiivisanaston muodostamiseen. Seuraavanlaisten, vieläkin deskriptiivisten sanojen etymologisesta yhteydestä ei ole varmuutta: E <i>rango-</i>, M <i>rangə̑-</i> ’huutaa, mylviä, möristä’ = ? sm. (Lönnr.) <i>rankua</i> ’huutaa möristä’ &lt; ? *<i>ranka-</i> .</p>
<p></p>
<p>Sanansisäiset likvidat </p>
<p>*<i>-l-</i>:</p>
<p>*<i>pala- ></i> E <i>palo-</i>, M <i>palə̑-</i> ’palaa’, E M <i>pal</i> ’palanen’ = sm. <i>pala-</i>, <i>pala</i>, sa. <i>buolle-</i> ’palaa’ (Janhunen 1981: 222) </p>
<p>*<i>kēli ></i> E <i>keĺ</i>, M <i>käĺ</i> ’kieli (Zunge;Sprache)’ = sm. <i>kieli</i>, sa. <i>giellâ</i></p>
<p>Edellä (s. 34) mainittiin liudennuskorrelaation kantamordvassa laajentuneen, jolloin mm. seuraavan sanan likvida liudentui:</p>
<p>*<i>kulke- ></i> E <i>koĺge-</i>, M <i>koĺgə-</i> ’vuotaa, valua’ = sm. <i>kulke-</i></p>
<p>*<i>-r-</i> :</p>
<p>*<i>asira</i> > E <i>azoro</i>, <i>azor</i>, M <i>azə̑r</i> ’herra’ = udm. <i>uz∞ır</i>, komi <i>oz∞ır</i>, mansi *<i>āter</i> (Sammallahti esittää sanan suomalais-ugrilaiseeen sanakerrostumaan kuuluvana, 1988: 542. Myös Joen mukaan kyseessä olisi jo suomalais-ugrilaisessa vaiheessa saatu kanta-arjalainen tai varhaiskantairanilainen laina: Joki 1973: 253. Schmid kuitenkin ajoittaa lainauksen vasta aikaan n. 500 eKr.: Schmid 1979: 268-)</p>
<p>*<i>nēri ></i> E <i>ńeŕ</i>, M <i>ńäŕ</i> ’nokka, kärsä, kuono, turpa’ = sa. <i>nierrâ</i> ’poski’, ma. <i>ner</i> ’nenä; kukkula’</p>
<p>*<i>veri</i> > E M <i>veŕ</i>, M myös <i>väŕ</i> ’veri’ = sm. <i>veri</i>, sa. <i>vârrâ</i>, ma. L <i>wər</i>, I <i>wür</i></p>
<p> 	Konsonanttiyhtymissä *<i>-r-</i> on edustuneena samalla tavoin: <i>r</i> tai <i>ŕ</i> –foneemina.</p>
<p>*<i>-rk-</i> : *<i>särki</i> > E <i>seŕge</i>, M <i>śäŕgä</i> ’särki’ = sm. <i>särki</i></p>
<p>*<i>-rp-</i> : *<i>turpa ></i> E <i>turva</i>, <i>torva</i>, M <i>tə̑rva</i>: ’huuli’ = sm. <i>turpa</i>, ma. L <i>tərwə</i>, I <i>türwö</i></p>
<p> </p>
<p></p>
<p></p>
<p><b>Myöhäisistä konsonanttiyhtymistä</b></p>
<p></p>
<p>Mordvan fonotaksille ovat luonteenomaisia pitkätkin konsonanttiyhtymät. Sanan alussa saattaa olla 2-, 3-, jopa 4-osainen konsonanttiyhtymä. Paasonen luettelee seuraavat: <i>fk</i>, <i>ft</i>, <i>fp</i>, <i>fš</i>, <i>fl</i>, <i>kr</i>, <i>ksn</i>, <i>kst</i>, <i>kš</i>, <i>kšn</i>, <i>kšt</i>, <i>kšl</i>, <i>kštr</i> (esim. M <i>kštralks</i> ’Spindelwirtel’ &lt; <i>kšt́iŕ</i> ’värttinä’ + <i>alks</i> ’alusta’), <i>kv</i>, <i>pr</i>, <i>psk</i>, <i>pst</i>, <i>pšk</i>, <i>pšč</i>, <i>sk</i>, <i>st</i>, <i>sn</i>, <i>sr</i>, <i>sv</i>, <i>sf</i>. Näiden konsonanttiyhtymien myöhäistä luonnetta osoittaa se, että useimmissa tapauksissa jossakin murteessa on vielä säilyneenä muoto, jossa sanan alussa on yksinäiskonsonantti. Konsonanttiyhtymä on syntynyt vokaalin kadon tai erilaisten metateesien kautta. Paasonen pitää kuitenkin mahdollisena, että konsonanttiyhtymä on joissakin tapauksissa syntynyt näin jo kantamordvalaisena aikana: kaikissa murteissa on tällöin konsonanttiyhtymä (Paasonen 1903: 52-). Huomiota herättää, että kaikkien mainittujen konsonanttiyhtymien alkukomponentti on soinniton. Kiinnostavaa on, että myöhäinen <i>f</i> (eikä oma vanha <i>v</i>) esiintyy myös konsonanttiyhtymien alkukomponenttien joukossa! Sananalkuisten konsonanttiyhtymien joukossa on kuitenkin muutama <i>g-</i> tai <i>d-</i> alkuinen, mutta ne ovat siis poikkeuksellisia ja aina myöhäisten venäläisten lainasanojen mukana tulleita. Venäläisissä lainoissa on esim. <i>gl-</i>, <i>gr-</i>yhtymää: E <i>gluχoj</i> ’kuuro’&lt; <i>gluhoj</i>, E <i>griza</i>, M <i>Égŕiz</i> ’paise’ &lt; <i>gryva</i>, jopa (hyperkorrektia) <i>gžń-</i> yhtymää: E <i>gžńiva</i> ’sänki’ &lt; <i><cyr>жниво</cyr></i>, ja myös <i>dr</i>-yhtymää: E M <i>drobina</i> ’mäski’ &lt; <i>drobina</i>. Mokša kuitenkin näyttää kauemmin vierastaneen tätäkin soinnillista yhtymää, vrt. E <i>drop</i>, M <i>trop</i> ’haulit’ &lt; <i>drobx</i>, E <i>druk</i>, M <i>trug</i> ’ystävä’ &lt; <i>drug</i>. Venäjästä lainatuissa sanoissa on kuitenkin usein originaalin soinnillisella konsonantilla alkava konsonanttiyhtymä yksinkertaistettu: E <i>dova</i> ’leski’ &lt; <i>wdowa</i>, <i>ŕema</i> ’aika’ &lt; <i>wremq</i>, <i>goźd́a</i> ’naula’ &lt; <i>gwozdx</i>. </p>
<p>	Paasonen huomauttaa, että sanansisäiset ja sananloppuiset kolmen tai neljänkin konsonantin yhtymät eivät ole harvinaisia. Hän mainitsee yhtymät <i>tks</i>, <i>nct</i>, <i>lkt</i>, <i>lks</i>, <i>lkš</i>, <i>škt</i>, <i>fkst</i>, <i>ntft</i>, <i>rkst</i>, <i>lkšt</i> (1903: 59). Niidenkin synnyn selittää yleensä vokaalin pois heittyminen.</p>
<p>	Toisaalta konsonanttiyhtymät yksinkertaistuvat sikäli, että konsonantti tai kaksikin putoaa pois. Esim. <i>t</i> heittyy asemasta, jossa sen edellä on ollut <i>š</i>, <i>s</i>, <i>k</i> ja jäljessä <i>n</i>; tämä vaikuttaa esim. determinatiivisen taivutuksen monikonmuodoissa: E <i>ošńe</i>, M <i>ošńä</i> ’kaupungit’ &lt; *<i>oš + t +</i> E <i>-ńe</i>, M <i>-ńä</i> : <i>oš</i> ’kaupunki’; E <i>sarasne</i>, M <i>sarasńä</i> ’kanat’ &lt; *<i>saras + t +</i> E <i>-ne͔</i>, M <i>-ńä</i> (huomaa ersän <i>-ne͔</i> allomorfi, jossa takainen ≤<i>e</i>, koska edellä vartalonloppuinen liudentumaton alveolaari <i>s</i>): <i>saras</i> ’kana’; E <i>karkńe</i>, M <i>karkńä</i> ’kurjet’ &lt; *<i>kark + t +</i> E <i>-ńe</i>, M <i>-ńä :</i> E <i>kargo</i>, M <i>karga</i> ’kurki’. Se vaikuttaa myös E <i>-ńe-</i>, M -<i>ńə-</i> frekventatiiviverbien taivutuksessa: E M <i>uštan</i> ’lämmitän’, mutta <i>ušńan</i> (&lt; *<i>ušt-ńan</i>) ’lämmittelen’. (Paasonen 1903: 61.)</p>
<p>	Mokšan soinnittomien likvidain ja frikatiivien synty (s. 31) edellyttää soinnillisen likvidan tai frikatiivin ja seuraavan soinnittoman äänteen <i>t</i>, <i>c</i>, <i>č</i>, <i>k</i> assimilaatiota; tällöin likvida tai frikatiivi muuttuu soinnittomaksi (Paasosen mukaan loppuosastaan soinnittomaksi). <i>t</i> heittyy myös näiden konsonanttien jäljestä, kun sitä on seurannut <i>n</i>. Seuraavassa esimerkkejä sekä mon.determinatiivisen taivutuksen nominatiivista että frekventatiiviverbistä: M <i>peJ´ńä</i> ’hampaat’ (E <i>pejt́ńe</i>) : <i>pej</i> ’hammas’; M <i>kofńä</i> ’kuut; kuukaudet’ (E <i>kovtńe</i>) : <i>kov</i> ’kuu; kuukausi’, M <i>vaLńä</i> ’sanat’ (E <i>valtne</i>) : <i>val</i> ’sana’, M <i>śt́iʀ́ńä</i> ’tytöt’: <i>śt́iŕ</i> ’tyttö’. M <i>koʀ́ńan</i> ’puhelen’ (E <i>koŕt́ńan</i>) : M <i>koRtan</i> ’puhun’. (Paasonen 1903: 62.) Edellä mainittiin toinenkin mokšassa tapahtunut soinnillisen ja soinnittoman äänteen assimilaatiotapaus, jonka tuloksena edellinen äänne menettää soinnillisuutensa: <i>-m-t</i> > <i>-pt : utə̑m</i> : mon.nom. <i>utə̑pt</i>. Myös tästä yhtymästä <i>t</i> heittyy, kun sen jälkeen tulee <i>n</i>: M <i>utə̑pńä</i> ’aitat’ : <i>utə̑m</i> ’aitta’. (Paasonen mts. 62.) </p>
<p>	Kantamordvan myöhäisessä vaiheessa on ollut voimakas tendenssi toisen tavun yleisimmän vokaalin, redusoituneen vokaalin, sisäheittoon. Tämä on synnyttänyt pitkiä konsonanttiyhtymiä. Samalla regressiivinen sointiassimilaatio vaikuttaa syntyneeseen konsonattiyhtymään. Sisäheitto tapahtuu asemassa, jossa redusoitunutta vokaalia on seurannut soinniton yksinäiskonsonantti tai soinnittomalla konsonantilla alkava konsonanttiyhtymä. Nominin puolella tyypillisiä sisäheittomuotoja ovat mon.nominatiivi, yks.ablatiivi ja yks.sisäpaikallissijat. Esim. mon.nom. E <i>pekt́</i>, iness. <i>pekse</i>, elat. <i>pekste</i>, ill. <i>peks</i> : <i>peke</i> ’vatsa’; mon.nom. E M <i>part</i> : E <i>paro</i>, M <i>para</i> ’hyvä’; E <i>ventš</i> (<i>-nš</i> > <i>–ntš</i>), M <i>veńəš</i> ’vene’; M iness. <i>stamsa</i>, mon.nom. <i>stapt</i> : <i>stama</i> ’sellainen’, gen. <i>stamə̑ń</i>; mon.nom. E M <i>pankt</i>, yks.iness. E <i>pankso</i>, M <i>panksa</i>, yks.elat.E <i>panksto</i>, M <i>panksta</i>, abl. M <i>pankta</i>: E <i>pango</i>, M <i>panga</i> ’sieni’; mon.nom. E <i>śeĺmt́</i>, <i>śeĺt́</i>, iness. <i>śeĺmse</i>, elat. <i>śeĺmste : śeĺme</i> ’silmä’ . Verbin puolella tyypillisiä sisäheittomuotoja on yks.2.imperatiivi. Konsonanttiyhtymään jälkikomponentiksi joutunut *<i>k</i> > <i>t</i>; muutamassa ersäläismurteessa <i>k</i> on kuitenkin säilynyt. E <i>ńiĺt́</i>, <i>ńiĺk</i>, M <i>ńiÉLt́</i> : E <i>ńiĺe-</i>, M <i>ńiĺə-</i> ’niellä’. Sisäheittomuotoja ovat myös preesensissä mon.1. ja 2. persoona: E <i>ńiĺt́ano(k)</i>, M <i>ńiÉLt́ama</i> ’me nielemme’, E <i>ńiĺt́ado</i>, M <i>ńiÉLt́ada</i> ’te nielette’, sekä preteritissä yks. ja mon. 3. persoonat: yks.3. E <i>ńiĺs</i>, M <i>ńiĺś</i>, mon.3. E M <i>ńiĺśt́</i>. </p>
<p></p>
<p></p>
<p><b>Ersän ja mokšan äännejärjestelmien vertailua: vokaalisto</b></p>
<p></p>
<p>Ersän ja mokšan vokaalijärjestelmät poikkeavat laajuudeltaan. Ersän vokaalisysteemiin kuuluu 5 vokaalia, joista jälkitavuissa voivat esiintyä myös kaikki, <i>i</i> tosin vain tietyissä muotoryhmissä ja <i>u</i> vain lainasanoissa. Mokšan 7 vokaalista jälkitavuissa voivat niin ikään esiintyä kaikki, puolisuppeat <i>o</i> ja <i>e</i> tosin vain poikkeuksellisesti, painollisina lainasanoissa. Havainnollisuuden vuoksi seuraavassa vielä</p>
<p>	ersän systeemi	mokšan systeemi</p>
<p>	<i>u		i	u		i</i></p>
<p>	<i>o 		e	o	ə̑:ə	e</i></p>
<p>	<i>	a		a		ä</i></p>
<p></p>
<p>Mokšan laajempaan systeemiin kuuluu siis myös väljä etuvokaali ja redusoitunut vokaali.</p>
<p>	Seuraavassa tarkastellaan, miten kieli on päätynyt näihin järjestelmiin.</p>
<p><b>Kehitys suomalais-volgalaisen kantakielen vokaalijärjestelmästä ersän ja mokšan vokaalijärjestelmään</b></p>
<p></p>
<p>Oletettava suomalais-volgalaisen kantakielen vokaalisto on seuraava:</p>
<p>	<i>u 	ū	ü	i 	ī</i></p>
<p>	<i>o 	ō		e 	ē</i></p>
<p>	<i>a			ä</i></p>
<p>Näistä suppeat ja puolisuppeat vokaalit lukuunottamatta <i>ü</i>:tä tunsivat siis kvantiteettikorrelaation: <i>u : ū</i>, <i>i : ī</i>, <i>o : ō</i>, <i>e : ē</i>. Vain 1.tavussa ovat kaikki vokaalit voineet esiintyä. Jälkitavuissa on esiintynyt vain 3 vokaalia: <i>i</i>, <i>a</i>, <i>ä</i>. (Vrt. Sammallahti 1988: 523. Tässä otetaan se kanta, että Sammallahden suomalais-permiläiseen kantakieleen olettama keskivokaali *<i>ê</i> olisi suomalais-volgalaisessa vaiheessa jo sulautunut <i>a</i>:han. Viimeistään näin on tapahtunut suomalais-saamelais-mordvalaisessa vaiheessa. Marin etymologiain antama todistus ei ole ristiriidaton.)</p>
<p></p>
<p>1. tavun vokaalit:</p>
<p>Erkki Itkonen konstruoi kantamordvaan 6 vokaalin systeemin. Siinä ovat edustuneina ne 6 vokaalia, jotka mokšassa esiintyvät täysvokaaleina: </p>
<p></p>
<p><i>	u	i</i></p>
<p>	<i>o	e</i></p>
<p>	<i>a	ɛ</i></p>
<p></p>
<p>	Etistä labiaalivokaalia ei kantamordva siis enää tunne. Kvantiteettikorrelaation kohtaloa kantamordvassa tarkastellaan erikseen myöhemmin (s. 59). Seuraavassa käsitellään edellä lueteltujen kantamordvan vokaalien historiaa: mistä suomalais-volgalaisen kantakielen vokaaleista ne ovat syntyneet ja millaisena niiden edustus jatkuu ersässä ja mokšassa. Esitys pohjautuu E. Itkosen käsitykseen kantamordvan vokaaliston kehityksestä (Itkonen 1946).</p>
<p></p>
<p>1. kantamordvan *<i>a</i></p>
<p>on säilynyt sekä ersässä että mokšassa. Se palautuu seuraaviin suomalais-volgalaisen kantakielen äänteisiin:</p>
<p>1.1. *<i>a</i>: </p>
<p>*<i>amta- ></i> E <i>ando-</i>, M <i>andə̑-</i> ’ruokkia’ = sm. <i>anta-</i>, sa.I <i>vyebdi-</i></p>
<p>*<i>kala ></i> E M <i>kal</i> ’kala’ = sm. <i>kala</i>, sa. <i>guolle</i>, ma. <i>kol</i></p>
<p>*<i>aśkel ></i> M <i>aśkə̑lks</i> (poikkeuksellinen redusoituneen vokaalin takainen allofoni, vaikka edeltävässä konsonanttiyhtymässä on liudentunut <i>ś</i>), E <i>eśkeĺks</i> ’askel’ = sm. <i>askel</i>, ma. L <i>aškə̑l</i>, I <i>oškə̑l</i></p>
<p>*<i>kalki ></i> E <i>kalgo</i>, M <i>kalga</i> ’pellavan tai hampun päistär’ = sm. <i>kalki</i> ’karva’, sa. <i>guol'gâ</i></p>
<p>1.2. *<i>ō</i>:</p>
<p>*<i>ńōli ></i> E M <i>nal</i> ’nuoli’ = sm. <i>nuoli</i>, sa. <i>njuollâ</i>, ma. (Vasiljev) <i>nölö</i></p>
<p>*<i>sōni</i> > E M <i>san</i> ’suoni; jänne’ = sm. <i>suoni</i>, sa. <i>suodnâ</i> ’suoni; jänne’, ma. L I <i>šün</i>, I myös <i>šön</i>, <i>šin</i> ’jänne’</p>
<p>Kehitys *<i>ō > a</i> on tapahtunut sanoissa, jotka loppuheiton kautta ovat kehittyneet yksitavuisiksi. (Ne ovat siis aina nomineja.)</p>
<p>(1.3. On oletettu myös *<i>ā</i>-lähtöisiä sanoja, mutta ei ole varmaa, onko edes suomalais-saamelais-mordvalaisessa vaiheessa ollut *<i>ā</i>-vokaalia. E M <i>vaksa</i> ’vaaksa’ sanaa on verrattu suomen <i>vaaksa</i>, saamen (In.) <i>vyepsi</i>-sanaan; virossa on kuitenkin <i>vaks</i>, joten mordvan sana voi olla 1.1. tyyppiä.)</p>
<p></p>
<p>2. kantamordvan *<i>ɛ</i></p>
<p>on säilynyt mokšassa (tässä käytetään kirjoitusasua <i>ä</i>), ersässä > <i>e</i>. Se palautuu seuraaviin suomalais-volgalaisen kantakielen äänteisiin:</p>
<p>2.1.*<i>ä</i></p>
<p>*<i>käti ></i> E <i>ked́</i>, M <i>käd́</i> ’käsi’ = sm. <i>käte-</i>, sa. <i>giettâ</i>, mar. <i>kit</i>, <i>kiδ-</i></p>
<p>*<i>täštä ></i> E <i>t́ešt́e</i>, M <i>t́äšt́ä</i> ’tähti; merkki’ = sm. <i>tähti</i>, sa. (N murt.) <i>daste</i>, ma. L <i>tištə</i>, I <i>tištə̑</i></p>
<p>*<i>jäsi</i>, <i>?</i> *<i>jäsen ></i> E <i>eźńe</i>, M <i>(j)äźńä</i> ’nivel, jäsen’ ( <i>-ńe</i>, <i>-ńä</i> ? dem.suffiksi) = sm. <i>jäse-n</i>, ma.L <i>ježə-n</i>, I <i>jə̑žə̑-n</i></p>
<p>2.2. *<i>ē</i></p>
<p>*<i>kēli ></i> E <i>keĺ</i>, M <i>käĺ</i> ’Zunge; Sprache’ = sm. <i>kieli</i>, sa. <i>giellâ</i></p>
<p>*<i>lēmi ></i> E <i>ĺem</i>, M <i>ĺäm</i> = sm. <i>liemi</i>, sa. <i>liebmâ</i>, ma. <i>lem</i></p>
<p>Kehitys *<i>ē</i> > kantamordvan *<i>ɛ</i> on tapahtunut sanoissa, jotka loppuheiton kautta ovat kehittyneet yksitavuisiksi. Vrt. * <i>ō ></i> *<i>a</i>.</p>
<p>(2.3. *<i>ºä</i> -vokaalia ei voi todistaa suomalais-volgalaiseksi kuten ei *<i>ā</i> -vokaaliakaan. Joskus on yhdistetty E <i>śeśke</i>, M <i>śäśkä</i> ’hyttynen’ ja suomen <i>sääski</i>. Saamen sana N <i>čuoi'kâ</i>, I <i>čuoška</i> viittaa kuitenkin lähtömuotoon *<i>śaśki</i>.)</p>
<p></p>
<p>3. kantamordvan *<i>o</i></p>
<p>on säilynyt sekä ersässä että mokšassa. Se palautuu seuraaviin suomalais-volgalaisen kantakielen äänteisiin:</p>
<p>3.1. *<i>u</i>:</p>
<p>*<i>muδa</i> > E M <i>moda</i> ’maa, multa’ = sm. <i>muta</i>, sa. <i>mođđe</i> ’suomuta, lieju’</p>
<p>*<i>sula</i>, *<i>sula- ></i> E M <i>sola</i> ’sula’, <i>sola-</i> ’sulaa, liueta’ = sm. <i>sula</i>, <i>sula-</i>, ma. L <i>šə̑la</i>, I <i>šula</i></p>
<p>*<i>kuδa- ></i> E M <i>koda-</i> ’kutoa’ = sm. <i>kut-o-</i>, sa. <i>gođđe-</i>, ma. L <i>koe-</i>, I <i>kue-</i></p>
<p>*<i>pučki</i> > E <i>počko</i>, M <i>počka</i> ’putki, karhunputki’ = sm. <i>putki</i>, sa. <i>bos'kâ</i>, ma.L <i>pə̑č</i>, I <i>puč</i></p>
<p>*<i>tuli ></i> E M <i>tol</i> ’tuli; kipinä’ = sm. <i>tuli</i>, sa. <i>dollâ</i>, ma. L <i>tə̑l</i>, I <i>tul</i></p>
<p>*<i>kulke-</i> > E <i>koĺge-</i>, M <i>koĺgə-</i> ’tihkua, vuotaa’ = sm. <i>kulke-</i>, sa. <i>gol'gâ-</i> ’vuotaa, valua’</p>
<p>Suomalais-volgalaisen kantakielen *<i>u</i> on siis aina avautunut kantamordvassa *<i>o</i>:ksi. 2. tavun *<i>a</i>:n edellä paino siirtyi kantamordvassa ahtaalta 1. tavun vokaalilta 2. tavun *<i>a</i>:lle. Kun suomalais-volgalaisen kantakielen 1. tavun ahtaat vokaalit aukenivat kantamordvassa, vetivät ne uudelleen painon itselleen: s.-volg. *<i>mu:δa</i> > kantamordv. *<i>muda: > mo:da</i>. Painoton <i>u</i> saattoi sporadisesti redusoituakin. Näin on käynyt varsinkin <i>r-</i>alkuisen tai sibilantin sisältäneen konsonanttiyhtymän edellä. Redusoituneena se ei enää saanut painoa ja se saattoi heittyäkin: *<i>u:skal</i> > kantamordv. *<i>uska:l ></i> * <i>ə̑ška:l</i> > E M <i>skal</i> ’lehmä’, *<i>tu:rpa</i> > kantamordv. *<i>turva:</i> > M <i>tə̑rva:</i>, <i>turva</i>: (ersässä kuitenkin <i>turva</i>, <i>torva</i>).</p>
<p>3.2. *<i>i</i></p>
<p>*<i>ńila</i> > E M <i>nola</i> ’nila, mahla’ = sm. <i>nila</i>, sa. <i>njâlle</i> ’nilan aika’</p>
<p>*<i>iša</i> > E M <i>oža</i> ’hiha’ = sm. <i>hiha</i>, sa.R <i>sasse</i> (sm., sa. &lt; *<i>šiša</i> &lt; *<i>iša</i>)</p>
<p>*<i>šiŋa- ></i> E <i>čova-</i>, M <i>šova-</i> ’hioa, hangata’ = ma. L <i>šə̑ma-</i>, I <i>šume- ;</i> *<i>šiŋa- ></i> *<i>šija- ></i> sm. <i>hiv-o-</i>, <i>hij-o-</i>, <i>hi-o-</i>, sa. <i>sâggje-</i></p>
<p>Seuraavien esimerkkien sana ei mordvassa kuulu odotuksenmukaiseen <i>a</i>–vartalotyyppiin: </p>
<p>*<i>jiša ></i> E <i>jožo</i>, M <i>joža</i>, <i>jož</i> ’iho; pinta’ = sm. <i>ih-o</i>, sa. <i>âsse</i>, ma. <i>juž-</i> </p>
<p>*<i>sita- ></i> E <i>sodo-</i>, M <i>sodə̑-</i> ’sitoa’ = sm. <i>sit-o-</i>, ? ma. <i>šəδ-</i>, <i>šüδ-: šəδəkš</i> ’tynnyrinvanne; seppele’ (vrt. E M <i>soda-</i> ’tietää’)</p>
<p>Suom.-volg. *<i>i</i> > kantamordv. *<i>o</i> -muutoksen edellytyksenä oli, että 2. tavussa oli *<i>a</i>. Sen edellä *<i>i</i> velaariutui > *<i>u</i> ja siitä *<i>u ></i> *<i>o</i> (=3.1.)</p>
<p>3.3. *<i>o:</i></p>
<p>*<i>okti ></i> E <i>ovto</i>, <i>ofto</i>, M <i>ofta</i> ’karhu’ = sm. <i>oht-o</i>, vir. <i>ott</i>, gen. <i>ote</i></p>
<p>*<i>olki ></i> E <i>olgo</i> ’oljenkorsi’ = sm. <i>olki</i></p>
<p>*<i>poŋi ></i> E <i>pongo</i>, M <i>pov(a)</i> ’povi’ = sm. <i>povi</i>, sa. <i>buogŋâ</i> ’linnun rinta’, ma. <i>poŋgə̑-š</i>, <i>poŋə̑-š</i>, <i>pomə̑-š</i></p>
<p>Suomalais-volgalainen *<i>o</i> on säilynyt sanoissa, joissa 2. tavussa oli *<i>i</i>.</p>
<p></p>
<p>4. Kantamordvan *<i>e</i></p>
<p>on säilynyt mokšassa ja murteittain ersässä; muissa ersän murteissa se > <i>ɛ</i>, <i>ä</i>. Liudentumattoman alveolaarin jäljessä sillä on allofoni <i>e͔</i>, murt. <i>©ä</i>; erityisesti tulee kysymyksen kombinaatio sibilantti + <i>e͔</i> tai <i>©ä.</i></p>
<p>Kantamordvan *<i>e</i> palautuu seuraaviin suomalais-volgalaisen kantakielen vokaaleihin:</p>
<p>4.1. *<i>i:</i></p>
<p>*<i>śilmä ></i> E <i>śeĺme</i>, murt. <i>śäĺmä</i>, M <i>śeĺmä</i> ’silmä’ = sm. <i>silmä</i>, sa. <i>čâl'bme</i>, ma. L <i>sənzä</i>, I <i>šińć̌a</i></p>
<p>*<i>kivi ></i> E <i>kev</i>, murt<i>. käv</i>, M <i>kev</i> ’kivi’ = sm. <i>kivi</i>, ma. L <i>kü</i>, I <i>kü(j)</i></p>
<p>*<i>śijeli ></i> E <i>śejeĺ</i>, M <i>śejəĺ</i> ’siili’ = sm. <i>siili</i>, ma. L <i>šülə</i></p>
<p>Suomalais-volgalainen *<i>i</i> on avautunut kantamordvan *<i>e</i>:ksi sekä 2. tavun *<i>i</i>:n että 2. tavun *<i>ä</i>:n edellä. Mutta jos 2. tavussa oli *<i>a</i>, *<i>i</i> ensin velaaristui *<i>u</i>:ksi, joka sitten puolestaan avautui kantamordvan *<i>o</i>:ksi (3.2.).</p>
<p>4.2. *<i>ü</i>:</p>
<p>*<i>külmä ></i> E <i>keĺme</i>, murt<i>. käĺmä</i>, M <i>keĺmä</i> ’kylmä’ = sm. <i>kylmä</i>, sa. <i>gâl'bme</i>, ma. L <i>kəlmə</i>, I <i>kə̑lme</i></p>
<p>*<i>śüδäm ></i> E <i>śed́ej</i>, Atr. <i>śed́eÉŋ</i>, M <i>śed́i</i> ’sydän’ = sm. <i>sydän</i>, sa. <i>čâđđâm-</i>, ma. <i>šüm</i></p>
<p>*<i>śüδi ></i> E <i>śed́</i>, <i>śäd́</i>, M <i>śed́</i> ’hiili’ = sm. <i>syte-</i>, sa. <i>čâđđâ</i>, ma. L <i>šü</i>, I <i>šü(j)</i></p>
<p>*<i>śülki ></i> E <i>śeĺge</i>, <i>śäĺgä</i>, M <i>śeĺgä</i> ’sylki’ = sm. <i>sylki</i>, sa. <i>čol'gâ</i>, ma. L <i>šəwəl</i>, I <i>šüwə̑l</i></p>
<p>*<i>süli</i> > E <i>seĺ</i>, <i>säĺ</i>, M <i>śeĺ</i> ’syli’ = sm. <i>syli</i>, sa. <i>sâllâ</i>, ma. L <i>šəl</i>, I <i>šülö</i></p>
<p>?*<i>kümen</i> > E <i>kemeń</i>, M <i>keməń</i> ’kymmenen’ = sm. <i>kymmen</i></p>
<p>*<i>ü</i>:n edustus lankeaa siis yhteen *<i>i</i>:n edustuksen kanssa. Kuitenkin silloin kun *<i>ü</i> on ollut sananalkuinen, on säilynyt merkki sen labiaalisuudesta: *<i>ü- > ve-</i>: </p>
<p>*<i>üji ></i> E <i>ve</i>, <i>vä</i>, M <i>ve</i> ’yö’ = sm. <i>yö</i>, sa. <i>iggjâ</i></p>
<p>*<i>ükti</i> > E <i>vejke</i>, M <i>ifkä</i>, <i>fkä</i> (metateesi? E <i>-ke</i>, M <i>-kä</i> on dem.-suffiksi) ’yksi’ = sm. <i>yksi</i>, sa. <i>âk'tâ</i>, ma. L <i>iktə</i>, I <i>ikte</i> </p>
<p>*<i>üli</i>, *<i>ülä ></i> E M <i>veĺ- :</i> E <i>veĺga</i> ’kautta; yli’, M <i>veĺf</i> ’ylitse, ääriä myöten, liikaa; kautta, yläpuolelta’ = sm. <i>yle-</i>, <i>ylä-</i>, sa. <i>âllâ-</i>, <i>âlle-</i>, ma. L <i>wəl- : wəlnə</i> ’päällä’, I <i>wül-</i>: <i>wülnö</i> ’päällä’</p>
<p>4.3. *<i>e:</i></p>
<p>*<i>pese-</i> > E <i>peze͔-</i>, M <i>pezə̑-</i> ’pestä pää’ = sm. <i>pese-</i>, sa. <i>bâssâ-</i></p>
<p>*<i>seve-</i> > E <i>se͔ve-</i>, <i>s©äve-</i>, M <i>śevə-</i>, <i>śivə-</i> ’syödä’ = sm. <i>syö-</i></p>
<p>*<i>veneš</i> > E <i>venč</i>, <i>väńč</i>, M <i>venəš</i> ’vene’ = sm. <i>vene(h)</i>, sa. <i>fânâs</i>, <i>vânâs</i></p>
<p>*<i>veri</i> > E <i>veŕ</i>, <i>väŕ</i>, M <i>veŕ</i> ’veri’ = sm. <i>veri</i>, sa. <i>vârrâ</i>, L <i>wər</i>, I <i>wür</i></p>
<p>*<i>veti</i> > E <i>ved́</i>, <i>väd́</i>, M <i>ved́</i> ’vesi’ = sm. <i>vete-</i>, L <i>wət</i>, I <i>wüt</i></p>
<p>Suomalais-volgalainen *<i>e</i> on säilynyt kantamordvassa 2. tavun suppean vokaalin (*<i>-i</i> : *-<i>e-</i>) edellä. (Se on ummistunut 2. tavun väljän vokaalin edellä. Samalla tavalla on käyttäytynyt toinen puolisuppea vokaali, *<i>o</i>. Se on säilynyt 2. tavun suppean vokaalin edellä ja ummistunut 2. tavun väljän vokaalin edellä.)</p>
<p></p>
<p>5. Kantamordvan *<i>u</i></p>
<p>on säilynyt sekä ersässä että mokšassa. Mokšassa se saattaa vaihdella redusoituneen vokaalin kanssa: <i>putə̑ms</i> ’asettaa’ : <i>pə̑ti</i> ’hän asettaa’. Kantamordvan *<i>u</i> palautuu seuraaviin suomalais-volgalaisen kantakielen vokaaleihin:</p>
<p>5.1.*<i>ū</i>:</p>
<p>*<i>jūri</i> > E M <i>jur</i> ’juuri, tyvi, alaosa; pensas’ = sm. <i>juuri</i> </p>
<p>*<i>kūle-</i> > E <i>kuĺe-</i>, M <i>kuĺə-</i> ’kuulla’ = sm. <i>kuule-</i>, sa. <i>gullâ-</i>, ma. <i>kola-</i></p>
<p>*<i>kūsi</i> (Sammallahti: *<i>kōsi</i>) > E M <i>kuz</i> ’kuusipuu’ = sm. <i>kuusi</i>, sa. <i>guossâ</i>, ma. <i>kož</i></p>
<p>5.2. *<i>ō</i>:</p>
<p>*<i>kōle-</i> > E <i>kulo-</i>, M <i>kulə̑-</i> ’kuolla’ = sm. <i>kuole-</i>, ma. <i>kole-</i></p>
<p>*<i>tōke-</i> (Sammallahti: *<i>toχi-</i> ) > E <i>tuje-</i>, M <i>tujə-</i> ’tuoda’ = sm. <i>tuo-</i>, sa. <i>duokkâ-</i> ’myydä’ </p>
<p>Suomalais-volgalainen *<i>ō</i> > kantamordvan *<i>u</i> niissä sanoissa, joissa 2. tavun vokaali ei ole heittynyt, siis erityisesti verbeissä. Vrt. *<i>sōni</i> > E M <i>san</i> ’suoni’. (Vastaavasti suomalais-volgalainen *<i>ē</i> > kantamordvan *<i>i</i>, jos toisen tavun vokaali ei ole heittynyt.)</p>
<p>5.3. *<i>o</i>:</p>
<p>*<i>kota</i> > E <i>kudo</i>, M <i>kud</i> ’talo’ = sm. <i>kota</i>, sa. <i>goatte</i>, ma. <i>kuδo</i></p>
<p>*<i>śoδka ></i> E <i>śulgo</i>, M <i>śulga</i> ’telkkä (?), kuikka (?)’ = sm. <i>sotka</i>, sa. <i>čoađ'ge</i>, ma. L <i>šoe</i>, I <i>šue</i> </p>
<p>*<i>ora ></i> E <i>ur(o)</i> ’orava’ = sm. <i>ora-va</i>, sa. <i>oar'r-e</i>, ma. <i>ur</i></p>
<p>*<i>ora ></i> E <i>uro</i>, M <i>ura</i> ’iso naskali’ = sm. <i>ora</i>, sa.Inari <i>oari</i> (ieur. laina)</p>
<p>*<i>orja ></i> E <i>uŕe</i>, <i>uŕa</i>, M <i>uŕä</i> ’orja; palvelija’ = sm. <i>orja</i>, ? sa. <i>oar'je</i> ’lounainen, murt. länsi, etelä’ (ieur. laina?)</p>
<p>*<i>porśas</i>, <i>?</i> *<i>porćas ></i> E <i>purcos</i>, M <i>puʀ́ć</i> ’porsas’ = sm. <i>porsas</i> (ieur. laina) </p>
<p>Suomalais-volgalainen *<i>o</i> > kantamordvan *<i>u</i>, kun sanan 2. tavussa oli *<i>a.</i></p>
<p></p>
<p>6. Kantamordvan *<i>i</i></p>
<p>on säilynyt sekä ersässä että mokšassa. Mokšassa <i>i</i> voi vaihdella redusoituneen vokaalin kanssa: <i>piĺgä</i> ’jalka’ : <i>pəĺgəńä:</i> ’pikku jalka’. Lisäksi ersässä sillä on liudentumattoman sibilantin jäljessä allofoni <i>i͔</i>; mokšassa sillä on sama allofoni, mutta vain parissa sanassa (jälkitavuissa tämä allofoni on mokšassakin yleisesti käytössä): M <i>si͔vəĺ</i>, <i>śivəĺ</i>, E <i>si͔veĺ</i> ’liha’, M <i>si͔ŕä</i>, <i>śiŕä</i>, E <i>si͔ŕe</i> ’vanha’. Yleensä ersän <i>si͔</i> -kombinaatiota vastaa nimittäin mokšan <i>śi</i> -kombinaatio: E <i>si͔ŕńe</i>, M <i>śiŕńä</i> ’kulta’. Kantamordvan *<i>i</i> palautuu seuraaviin suomalais-volgalaisen kantakielen vokaaleihin:</p>
<p>6.1. *<i>ī</i>:</p>
<p>*<i>vīke- ></i> E <i>vije-</i>, M <i>vijə</i>- ’viedä, palauttaa’ = sm. <i>vie-</i>, sa. <i>vikkâ-</i> (ieur. laina)</p>
<p>*<i>pīri ></i> E <i>piŕe</i>, M <i>peŕä</i> ’aitaus’, E <i>piŕa-</i>, M <i>peŕa-</i> ’aidata, ympäröidä’, E <i>peŕt́</i>, M <i>peŕf</i> ’ympäri’ (? <i>-ir- > -er-</i>) = sm. <i>piiri</i>, sa. <i>birrâ</i> </p>
<p>6.2. *<i>ē</i>:</p>
<p>*<i>mēke- ></i> E <i>mije-</i>, M <i>mijə-</i> ’myydä’ = sm. <i>myö-</i>, <i>myy-</i>, sa. <i>miekkâ-</i></p>
<p>*<i>ńēle- ></i> E <i>ńiĺe-</i>, M <i>ńiĺə-</i> ’niellä’ = sm. <i>niele-</i>, sa. <i>njiellâ-</i>, ma. <i>nela-</i></p>
<p>*<i>śēmi</i>, *<i>śēme- ></i> E <i>śime-</i>, M <i>śimə-</i> ’juoda’ = sm. (vanh.) <i>siemi</i> ’kulaus’, vir. <i>seem</i></p>
<p>*<i>sēmen</i> > E (folkl.) <i>si͔meń</i> ’juuri; heimo; suku’, vrt. sm. <i>siemen</i> (balttilainen laina)</p>
<p>Suomalais-volgalainen *<i>ē ></i> *<i>i</i>, mikäli 2. tavun vokaali säilyi loppuheitolta. (Sen sijaan *<i>kēli ></i> E <i>keĺ</i>, M <i>käĺ</i> ’Zunge; Sprache’)</p>
<p>6.3. *<i>e</i>:</p>
<p>*<i>enä ></i> E <i>ińe</i>, M <i>ińä</i> ’suuri’ = sm. <i>enä-</i>, sa. <i>ædne-</i></p>
<p>*<i>kesä ></i> E <i>kize</i>, M <i>kiza</i> ’kesä; M myös: vuosi (&lt; ven.)’ = sm. <i>kesä</i>, sa. <i>gæsse</i> (ieur. laina)</p>
<p>*<i>lešmä ></i> E <i>ĺišme</i>, M <i>ĺišmä</i> ’hevonen’ = sm. <i>lehmä</i></p>
<p>*<i>ńeljä ></i> E <i>ńiĺe</i>, M <i>ńiĺä</i> ’neljä’ = sm. <i>neljä</i>, sa. <i>njæl'lje</i>, ma.L <i>nəl</i>, I <i>nə̑l</i>, <i>nil</i></p>
<p>?*<i>pektä- ></i> E <i>pivt́e-</i>, M <i>piJt́ə-</i>, <i>piś̌t́ə-</i> ’kirnuta’ = sm. (Lönnr.) <i>pettä-</i>, <i>pyöhtä-</i> ’kirnuta’ </p>
<p>Suomalais-volgalainen *<i>e</i> > kantamordvan *<i>i</i>, kun 2. tavussa on ollut *<i>ä</i>.</p>
<p></p>
<p>Suomalais-volgalaisen kvantiteettiopposition käsittely kantamordvassa</p>
<p>E. Itkosen mukaan suomalais-volgalaisesta vokaalijärjestelmästä</p>
<p><i>	u	ū	ü	i	ī</i></p>
<p><i>	o	ō		e	ē</i></p>
<p><i>	a			ä</i></p>
<p>kehitys on johtanut varhaiskantamordvan vokaalijärjestelmään</p>
<p><i>	o	ū	e	ī</i></p>
<p><i>	a	ā	ɛ	ɛ̄</i></p>
<p>jossa kvantiteettiopposition piiriin ovat tulleet myös väljät vokaalit ja jossa lyhyt puolisuppea ja pitkä suppea vokaali muodostavat oppositioparin, seuraavalla tavalla (Itkonen 1946):</p>
<p><i>o</i> &lt; *<i>u</i>, *<i>i</i>, *<i>o: moda</i> &lt; *<i>muta</i>, <i>nola</i> &lt; *<i>nila</i>, <i>olgo</i> &lt; *<i>olki</i> (2.tavussa *<i>i</i>!)</p>
<p><i>ū</i> &lt; *<i>ū</i>, *<i>ō</i>, *<i>o: jur</i> &lt; *<i>jūri</i>, <i>kulo-</i>, <i>kulə̑-</i> &lt; *<i>kōle-</i>, <i>kudo</i> &lt; *<i>kota</i> (1.tavun <i>u</i> puolisuppean *<i>o</i>:n jatkajana muodostui 2.tavun *<i>a</i>:n edellä hölläliittymäiseksi ja piteni, Itkonen 1946: 310. Alempana tulee puheeksi E. Itkosen kantamordvaan olettama vokaalien jako höllä- ja lujaliittymäisiin.)</p>
<p><i>e</i> &lt; *<i>ü</i>, *<i>i</i>, *<i>e: śed́</i>, E murt<i>. śäd́</i> &lt; *<i>śüδi</i>, <i>kev</i>, E murt<i>. käv</i> &lt; *<i>kivi</i>, <i>veŕ</i>, E murt. <i>väŕ</i> &lt; *<i>veri</i> (2.tavussa *<i>i</i>!)</p>
<p><i>ī</i> &lt; *<i>ī</i>, *<i>ē</i>, *<i>e: vije-</i>, <i>vijə-</i> &lt; *<i>vīke-</i>, <i>ńiĺe-</i>, <i>ńiĺə-</i> &lt; *<i>ńēle-</i>, <i>ińe</i>, <i>ińä</i> &lt; *<i>enä</i> (1. tavun <i>i</i> puolisuppean *<i>e</i>:n jatkajana muodostui 2. tavun *<i>ä</i>:n edellä hölläliittymäiseksi ja piteni, Itkonen 1946: 310)</p>
<p><i>a</i> &lt; *<i>a: ando-</i>, <i>andə̑-</i> &lt; *<i>amta-</i></p>
<p><i>ā</i> &lt; *<i>ō: san</i> &lt; *<i>sōni</i> (Itkosen mukaan 2. tavun vokaalin heityttyä 1. tavun vokaali sai sen intensiteettiä ja muuttui kaksihuippuiseksi, siitä > *<i>soan ></i> *<i>sān > san</i>)</p>
<p><i>ɛ</i> &lt; *<i>ä:</i> E <i>t́ešt́e</i>, M <i>t́ɛšt́ɛ</i> &lt; *<i>täšti</i></p>
<p><i>ɛ̄</i> &lt; *<i>ē:</i> E <i>ĺem</i>, M <i>ĺɛm</i> &lt; *<i>lēmi</i> (Itkosen mukaan 2. tavun vokaalin heityttyä 1. tavun vokaali sai sen intensiteettiä ja muuttui kaksihuippuiseksi, siitä *<i>leɛm ></i> * <i>lɛ̄m > lɛm</i>).</p>
<p></p>
<p>	E. Itkosen käsityksen mukaan varhaiskantamordvan kvantiteettioppositio vaikutti vielä kantamordvasssa siinä muodossa, että vokaalit olivat kahta tyyppiä: 1) hölläliittymäisiä, vähän pidempiä, ja 2) lujaliittymäisiä, lyhyempiä. (Vokaalin ja sitä seuraavan konsonantin välinen liittymä on höllä, jos vokaalin intensiteetti on sivuuttanut huippukohtansa ennen konsonantin artikulaation alkua. Jos taas vokaalin intensiteettihuippu edeltää välittömästi konsonantin artikulaation alkua, on liittymä luja.)</p>
<p>Kantamordvan vokaalit jakautuivat siis kvantiteetin perusteella kahteen tyyppiin:</p>
<p>1):	<i>à	ɛ̀	ù	ì</i></p>
<p>2):<i>	o	e</i></p>
<p>Liittymän erolla selittyy E.  Itkosen mukaan, miksi kantamordvan *<i>ɛ</i> ja *<i>e</i> pysyivät erillään, vaikka ersässä *<i>ɛ > e</i> (M *<i>ɛ</i> säilyi), ja toisaalta murteittain ersässä *<i>e > ä</i> (M <i>kɛĺ</i>, E <i>keĺ;</i> E <i>ved́</i>, murt<i>. väd́</i>).</p>
<p>Viimeisessä kantamordvan vaiheessa tämä kvantiteettiero hävisi ja tultiin järjestelmään</p>
<p></p>
<p><i>	u	i</i></p>
<p>	<i>o	e</i></p>
<p>	<i>a	ɛ</i></p>
<p></p>
<p>Tämä vokaalijärjestelmä säilyi mokšassa. Ersässä puolisuppea ja väljä etuvokaali (<i>e</i> ja <i>ɛ</i>) lankesivat yhteen, mutta muutamissa murteissa ne jäivät elämään, puoliväljä <i>ɛ</i> kuitenkin väljentyen <i>ä</i>:ksi. Ersässä nykyään kaikki vokaalit ovat hölläliittymäisiä ja kvantiteetiltaan epämääräisiä. Voi kysyä, onko ersän ns. vapaa painotus heijastuma sen vokaalien laadusta ts. onko ersän painotus jonkinlainen saattoilmiö.</p>
<p> </p>
<p>	Paino, joka kantamordvassa oli siirtynyt ensi tavun suppealta vokaalilta jälkitavun väljälle vokaalille, ei aina ole palautunut 1. tavulle kuten <i>moda</i> &lt; &lt; *<i>muta</i> -tyypissä. 1. tavun *<i>u > o</i> -muutos, joka varmisti painon 1. tavulle (*<i>muta >> moda</i>), ei ole varsinkaan mokšassa aina toteutunut: M <i>turva:</i>, <i>tə̑rva:</i> ’huuli’ = E <i>turva</i>, <i>torva</i>. Ravila esittää sen ajatuksen, että ei voi todistaa mokšan painotuksen säilyttävän kantamordvalaista edustusta; voi vain sanoa, että painosuhteiden periaate on periytynyt kantamordvasta mokšaan (Ravila 1929: 109). Mokšassa ensi tavun suppeat vokaalit <i>u</i> ja <i>i</i> vaihtelevat redusoituneen vokaalin kanssa: (inf.) <i>putə̑ms</i> : 1.sg.prs. <i>pə̑ta:n</i>, <i>puta:n</i>; <i>pi:ĺgä</i> : (dem.) <i>pəĺgəńä:</i> . Painon siirron johdosta ensi tavun vokaali on ilmeisesti jo kantamordvassa voinut heittyä poiskin, esim. E <i>kšna</i>, M <i>šna</i> ’hihna’, vrt. liett. <i>szikszna</i> (Ravila mts. 110).</p>
<p></p>
<p></p>
<p>2. tavun vokaalit:</p>
<p>Suomalais-volgalaisen kantakielen vokaaleista jälkitavuissa esiintyi vain kolme, yksi suppea vokaali: *<i>-i</i>, jolla oli mahdollisesti sanansisäisessä asemassa puolisuppea allofoni *<i>-e-</i>, ja kaksi väljää vokaalia: *<i>a</i> ja *<i>ä</i>.</p>
<p></p>
<p></p>
<p>Kantamordvassa oli neljä 2. tavun vokaalia: </p>
<p>1.: yksi redusoitunut vokaali, jolla oli kaksi allofonia: *<i>ə̑</i> ja * <i>ə</i></p>
<p>2. ja 3.: kaksi väljää vokaalia, takainen ja etinen: *<i>a</i> ja *<i>ɛ</i> </p>
<p>4.: yksi suppea vokaali, jolla oli kaksi allofonia: *<i>i͔</i> ja *<i>i</i>. </p>
<p>	Näistä 1., redusoitunut vokaali, oli normaali suomalais-volgalaisen kantakielen 2. tavun vokaalin, vartalovokaalin, edustaja.</p>
<p>	2. ja 3. vokaali, väljät vokaalit, olivat erikoistapauksia, esiintyivät tiettyjen ehtojen vallitessa.</p>
<p>	4. vokaali tuli kysymykseen vain tietyissä grammaattisissa morfeemeissa.</p>
<p></p>
<p>1. Jo kantamordvassa redusoituneella vokaalilla *<i>ə̑</i> : *<i>ə</i> oli ilmeisesti seuraava jakauma: *<i>ə̑</i> esiintyi 2. tavussa, jos 1. tavu oli takavokaalinen ja tavujen välinen konsonantisto liudentumaton; *<i>ə</i> esiintyi 2. tavussa, jos 1. tavu oli etuvokaalinen tai jos tavujen välinen konsonantti tai konsonanttiyhtymän yksikin konsonantti oli liudentunut. Kantamordvan *<i>ə̑</i> on edustuneena ersässä <i>o</i>:na; mokšassa se on säilynyt, paitsi absoluuttisessa lopussa, missä se edustuu <i>a</i>:na; se esiintyy sananloppuisenakin silloin, kun se ei ole absoluuttisessa lopussa. Esim. E <i>ulo</i>, gen. <i>uloń</i>, M <i>ula</i>, gen. <i>ulə̑ń</i> ’leuka’, E <i>tusto</i>, M <i>tusta</i> ’tiheä’, mutta M <i>tustə̑ viŕ</i> ’sankka metsä’, E <i>kuloms</i>, M <i>kulə̑ms</i> ’kuolla’, E <i>śolgoms</i>, M <i>śolgə̑ms</i> ’sulkea’, E <i>uskoms</i>, M <i>uskə̑ms</i> ’uskoa’. Kantamordvan *<i>ə</i> on edustuneena ersässä <i>e</i>:nä; mokšassa se on säilynyt, paitsi absoluuttisessa lopussa, missä se edustuu <i>ɛ</i>:nä (<i>–ä</i>). Esim. E <i>veĺe</i> ’kylä’ : gen. <i>veleń</i>, M <i>veĺɛ</i> : gen. <i>veĺəń</i>, E <i>koĺgems</i>, M <i>koĺgəms</i> ’virrata’, E <i>kuĺems</i>, M <i>kuĺəms</i> ’kuulla’, E <i>pivt́ems</i>, M <i>pift́əms</i> ’kirnuta’, E <i>muśkems</i>, M <i>muśkəms</i> ’pestä’. (Poikkeuksellisia ovat esim. sana M <i>piźə̑l</i>, E <i>piźol</i> ’pihlajanmarja; pihlaja’ ja tataarilainen lainasana E <i>ajgor</i>, M <i>ajgə̑r</i>, joissa toiseen tavuun odottaisi redusoituneen vokaalin etisen allofonin edustajaa. Prolatiivimuodossa M <i>pingə̑va</i> – vrt. <i>pingə</i> ’aika’ : gen. <i>pingəń</i> – näyttää 3. takavokaalinen tavu ennakoineen redusoituneen vokaalin takaisen allofonin.) </p>
<p>	Ersän murteissa, varsinkin mokšalaisvaikutteisissa, voi <i>o</i>:n sijasta esiintyäkin <i>u</i> ja <i>e</i>:n sijasta <i>i</i>. </p>
<p>	Jos 1. tavun etuvokaalin jäljessä konsonanttina oli liudentumaton sibilantti, oletetaan 2. tavun redusoituneella etisellä allofonilla olleen jonkin verran velaaristunut hahmo: <i>©ə</i>. Näin selittyisivät suhteet E <i>pize͔</i>, M <i>piza</i> : gen. <i>pizə̑ń</i> ’pesä’, E <i>peze͔ms</i>, M <i>pezə̑ms</i> ’pestä pää’. 2. tavun vokaalin velaaristuminen takasi sen, että sibilantti säilyi liudentumattomana; näin säilyi vanha oppositio <i>s : ś</i> (> vokaalinen välissä <i>z</i> : <i>ź</i>).</p>
<p></p>
<p>	Kantamordvan redusoitunut vokaali palautuu seuraaviin suomalais-volgalaisen kantakielen vokaaleihin:</p>
<p>1.1. *<i>i :</i> *<i>-e-</i></p>
<p>*<i>pučki :</i> *<i>pučken ></i> E <i>počko</i> : gen. <i>počkoń</i>, M <i>počka</i> : gen. <i>počkə̑ń</i> ’putki: putken’ = sm. <i>putki : putken</i></p>
<p>*<i>sōni :</i> *<i>sōnen</i> > E M <i>san :</i> E <i>sanoń</i>, M <i>sanə̑ń</i> ’suoni : suonen’ = sm. <i>suoni : suonen</i></p>
<p>*<i>kōle- ></i> E <i>kulo-</i>, M <i>kulə̑-</i> ’kuolla’ = sm <i>kuole-</i></p>
<p>	Edellisissä tapauksissa kantamordvassa on ollut redusoituneen vokaalin takainen allofoni: 1. tavun vokaali on ollut takavokaali eikä tavujen välisessä konsonantistossa ole ollut liudentunutta konsonanttia.</p>
<p>*<i>käti :</i> *<i>käten ></i> E <i>ked́ : ked́eń</i>, M <i>käd́ : käd́əń</i> ’käsi : käden’ = sm. <i>käsi : käden</i></p>
<p>*<i>petkel ></i> E <i>pet́kel</i>, M <i>pet́kəĺ</i> ’petkel’ = sm. <i>petkel</i> (ieur. lainasana)</p>
<p>*<i>śülke- ></i> E <i>śeĺge-</i>, M <i>śəĺgə-</i> ’sylkeä’ = sm. <i>sylke-</i></p>
<p>*<i>kaśe- ></i> E <i>kaźe-</i>, M <i>kaźə-</i> ’lahjoittaa’ = ma. <i>kuź-uk</i></p>
<p>	Edellisissä tapauksissa kantamordvassa on ollut redusoituneen vokaalin etinen allofoni: 1. tavun vokaali on ollut etuvokaali tai tavujen välisessä konsonantistossa on ollut liudentunut konsonantti. Seuraavissa tapauksissa vanha liudentumaton vartalokonsonantti on yllättävästi kantamordvassa liudentunut (Itkonen 1971: 54-) ja 2. tavun vokaalina on vain redusoituneen vokaalin etinen allofoni ollut mahdollinen:</p>
<p>*<i>pure-</i> > kantamordva *<i>poŕə- ></i> E <i>poŕe-</i>, M <i>poŕə-</i> ’purra’ = sm. <i>pure-</i></p>
<p>*<i>kulke-</i> > kantamordva * <i>koĺgə- ></i> E <i>koĺge-</i>, M <i>koĺgə-</i> ’tihkua, valua’ = sm. <i>kulke-</i></p>
<p>*<i>kūle-</i> > kantamordva *<i>kuĺə- ></i> E <i>kuĺe-</i>, M <i>kuĺə-</i> ’kuulla’ = sm. <i>kuule-</i></p>
<p>*<i>mule-</i> > kantamordva * <i>moĺə- ></i> E <i>moĺe-</i>, M <i>moĺə-</i> ’mennä’ = sa. <i>mollâ- </i></p>
<p>*<i>pane-</i> > kantamordva *<i>pańə- ></i> E <i>pańe-</i>, M <i>pańə-</i> ’leipoa’ = sm. <i>pane-</i></p>
<p>*<i>sante-</i> > kantamordva *<i>sańd́ə- ></i> E <i>sańd́e-</i> (tai: <i>sańd́a-</i>), M <i>sańd́ə-</i> ’raivata metsää’ = sa. <i>suod'dâ-</i></p>
<p>*<i>(v)ole-</i> > kantamordva *<i>uĺə- ></i> E <i>uĺe-</i>, M <i>uĺə-</i> ’olla’ = sm. <i>ole-</i></p>
<p>1.2. *<i>a</i></p>
<p>*<i>kota :</i> *<i>kotan ></i> E <i>kudo : kudoń</i>, M <i>kud : kudə̑ń</i> ’kota : kodan’ = sm. <i>kota : kodan</i></p>
<p>*<i>amta- ></i> E <i>ando-</i>, M <i>andə̑-</i> ’ruokkia’ = sm. <i>anta-</i></p>
<p>*<i>kasva- ></i> E <i>kaso-</i>, M <i>kasə̑-</i> ’kasvaa’ = sm. <i>kasva-</i></p>
<p>*<i>vaśara ></i> E <i>uźeŕ</i>, M <i>uźəŕ</i> ’kirves’ = sm. <i>vasara</i>, sa. <i>væččer</i> (ieur. lainasana)</p>
<p>	Jos näissä takavokaalin 1. tavussa sisältäneissä sanoissa sanansisäinen konsonantisto on ollut liudentunut, on redusoituneesta vokaalista tullut kysymykseen vain etinen allofoni.</p>
<p>	Näissä sanoissa ei 1. tavussa ole ollut alkuperäistä ahdasta vokaalia. 1. tavun ahtaalta vokaalilta on nimittäin 2. tavun *<i>a</i> vetänyt kantamordvassa itselleen painon, ja painollisena se on säilynyt reduktiolta (alempana kohta 2.). 2. tavun *<i>a</i> redusoitui siis vain siinä tapauksessa, että pääpaino sanassa säilyi kantamordvassa 1. tavulla.</p>
<p>1.3. *<i>ä</i> </p>
<p>*<i>lešmä :</i> *<i>lešmän</i> > E <i>ĺišme : ĺišmeń</i>, M <i>ĺišmä : ĺišməń</i> ’hevonen : hevosen’ = sm. <i>lehmä : lehmän</i></p>
<p>*<i>pektä-</i> > E <i>pivt́e-</i>, M <i>piJt́ə-</i>, <i>piś̌t́ə-</i>, <i>pift́ə-</i> ’kirnuta’ = sm. <i>pettä-</i>, <i>pyöhtä-</i></p>
<p>	Koska näissä sanoissa 1. tavussa on aina etuvokaali, redusoituneesta vokaalista on voinut tulla käyttöön vain etinen allofoni.</p>
<p></p>
<p>	Kantamordvan redusoitunut vokaali voi palautua siis kaikkiin kolmeen suomalais-volgalaisen kantakielen 2. tavun vokaaliin. Ehtona on ollut, että 2. tavun vokaali on ollut painoton ja painottomana päässyt redusoitumaan.</p>
<p>	Suomalais-volgalainen 2. tavun *<i>ä</i> on erikoistapauksissa voinut mokšassa painottomanakin säilyä ( <i>ɛ</i> ) redusoitumatta (alempana kohta 3.).</p>
<p></p>
<p>2. Kantamordvan *<i>a</i> palautuu suomalais-volgalaisen kantakielen *<i>a</i>:han. Kantamordvassa <i>a</i> tuli 2. tavussa kysymykseen silloin, kun 1. tavussa oli alkuperäisen suppean vokaalin jatkaja. Sanatyypeissä <i>moda</i> (&lt; *<i>muδa</i>) ja <i>nola</i> (&lt; *<i>nula</i> &lt; *<i>nila</i>) 2. tavun <i>a</i> oli vetänyt kantamordvassa painon suppealta vokaalilta ja painollisena itse säilynyt reduktiolta, vaikka sittemmin menettikin taas painon 1. tavun vokaalille, joka oli väljentyen vetänyt painon taas 1. tavuun. </p>
<p>	Mokšassa sananloppuinen <i>a</i> on liudentuneen konsonantin jäljessä myöhemmin muuttunut <i>ä</i>:ksi: M <i>piŕä</i>, <i>pŕä</i> ’pää’. Sama muutos on tapahtunut, jos vokaali on sanansisäisenä joutunut kahden liudentuneen konsonantin tai suhusibilantin ja liudentuneen konsonantin väliin (Paasonen 1903: 99), esim. determ.taiv.gen.-akk. <i>pŕät́</i>. Muuten se on sanansisäisenä säilynyt <i>a</i>:na: ablat. <i>pŕada</i>. Vrt. E <i>piŕa</i>, <i>pŕa.</i> (Mordvan sana, joka rinnastetaan sm. <i>perä</i> -sanaan, on kyllä vokaalirakenteeltaan outo, vrt. E <i>pize͔</i>, M <i>piza</i> ’pesä’.)</p>
<p>	On odottamattomia tapauksia, joissa 2. tavussa on <i>a</i>, vaikka odottaisi kantamordvan redusoituneen vokaalin edustajaa: E M <i>sala-</i> ’varastaa’ pro E *<i>salo-</i>, M *<i>salə̑-</i>. Onko <i>sala-</i> tyypissä 2. tavun *<i>a</i> palautettu ensi tavun *<i>a</i>:n jälkeen tai onko se kokonaan säilynytkin reduktiolta 1. tavun <i>a</i>:n turvin? Vrt. 2. tavun <i>ä</i>.</p>
<p></p>
<p>3.	2. tavun kantamordvalaisesta *<i>ɛ</i> vokaalista on niukasti jälkiä. Se on säilynyt vain murteittain mokšassa sellaisissa tapauksissa, joissa myös 1. tavussa on <i>ɛ:</i> M <i>śɛjɛŕ</i> ’kaalinvarsi’ ( = sm. <i>sääri</i> &lt; *<i>śäjär</i>). Samarakenteisia sanoja ovat esim. <i>pɛjɛŕd́əms</i> ’sirotella’, <i>śɛŕɛd́əms</i> ’olla sairaana’. Ravila oletti 1. tavun <i>ɛ</i>-vokaalin säilyttäneen <i>ɛ</i>:n 2. tavuunkin. On kyllä sellaisiakin mokšan murteita, joissa <i>ɛ</i> esiintyy 1. tavun <i>e</i>:n jäljessä: M (Pš) <i>peźäŕd́əms</i> ’halveksia’, ja on tapauksia, joissa sekin näkyy vetäneen painon 1. tavun redusoituneelta vokaalilta: M <i>pəĺšä:j</i> ’totisesti’, <i>pəńčəńčä:j</i> ’västäräkki’. </p>
<p></p>
<p>4. Suppean vokaalin allofonien <i>i͔</i>:n ja <i>i</i> :n jakauma oli seuraava: <i>i͔</i> esiintyy liudentumattoman alveolaarin jäljessä, <i>i</i> muulloin. </p>
<p>	Synnyltään tämä 2. tavun suppea vokaali on sulaumavokaali. Se on yleensä syntynyt kombinaatiosta redusoitunut vokaali + *<i>j</i>, joka on kuulunut kantamordvassa samaan tavuun. Redusoitunut vokaali edustaa vartalovokaalia, <i>j</i> jotakin grammaattista morfeemia. (<i>j</i> olisi ilmeisesti palataalistanut syntyvän sulaumavokaalin aina <i>i</i>:ksi, ellei konsonantistossa olisi ollut estettä: jos redusoituneen vokaalin ja <i>j</i>:n yhdistelmästä olisi tullut aina <i>i</i>, olisivat nykyisin liudentumattomat alveolaarit pakosta palataalistuneet eli vartalokonsonantin tilalle olisi tullut toinen foneemi. Alveolaarin säilymiseksi oli tarpeen takainen allofoni <i>i͔</i>.)</p>
<p>	Esim. E M <i>udi͔</i> ’hän nukkuu; nukkuva’ &lt; *<i>udə̑-j</i> &lt; *<i>oδa-ja</i>; E M <i>maksi͔</i> ’hän antaa; antava’  &lt; *<i>maksə̑-j</i> &lt; *<i>maksaja</i>; E M <i>ńiĺi</i> ’hän nielee; nielevä’ &lt; *<i>ńiləj</i> &lt; *<i>ńēlejä</i>. </p>
<p>	Sen sijaan M <i>palaj</i> ’hän suutelee; suuteleva’ &lt; *<i>palaja</i>. Tässäkin vartalotyypissä, <i>a</i>-vartalotyypissä, jossa vartalovokaalina ei siis ole redusoitunut vokaali, on kuitenkin ersässä samanlainen sulaumavokaali, mikä on syntynyt redusoitunut vokaali + <i>j</i> -yhtymästä: <i>pali͔</i> ’hän suutelee; suuteleva’. Ersän muoto on analoginen muoto, mokšan muoto odotuksenmukainen.</p>
<p>	<i>i͔</i> ja <i>i</i> esiintyvät lisäksi säilyneenkin, tavua aloittaneen <i>j</i>:n edellä. <i>j</i>:n edellä redusoitunut vokaali > <i>i͔</i> tai <i>i</i> riippuen edeltävän konsonantin laadusta (liudentumaton alveolaari + <i>i͔</i>). Esim. E M <i>vazi͔jams</i> ’vasikoida’ &lt; *<i>vazə̑-j-</i>, kantasana <i>vaz</i> ’vasikka’, E M <i>vaćijams</i> ’tahraantua kuraan’ (Paasonen 1903: 84) &lt; * <i>vaćə-j-</i>, kantasana E <i>vaće</i>, M <i>vaćä</i> ’rapa; ulostus’. Tämä edustus on tyypillinen ersälle; mokšassa <i>j</i>:n edellä on usein edelleenkin redusoitunut vokaali, vrt. E <i>alijams</i>, M <i>alə̑jams</i> tai <i>alijams</i> ’munia’ &lt; E M <i>al</i> ’muna’. Onko muutos siis kantamordvan jälkeinen, erikseen kummassakin kielessä tapahtunut?</p>
<p></p>
<p> </p>
<p><b>Kantamordvalainen ja myöhempi 2. tavun vokaalien kato</b></p>
<p></p>
<p>2. tavun sananloppuinen suomalais-volgalainen *<i>i</i> on kantamordvassa heittynyt pois sanoista, joissa</p>
<p>1) 1. ja 2. tavun rajalla oli yksinäiskonsonantti: *<i>veri ></i> E M <i>veŕ</i>, *<i>veti</i> > E M <i>ved́</i>, *<i>süli</i> > E <i>se͔ĺ</i>, M <i>śeĺ</i>, *<i>uni ></i> E M <i>on</i></p>
<p>2) 1. ja 2. tavun rajalla oli sibilanttiloppuinen konsonanttiyhtymä <i>ks</i>, <i>ŋ(k)s</i>, <i>kś</i>, <i>kš</i>: *<i>suksi</i> > E M <i>soks</i>, *<i>joŋsi ></i> E M <i>joŋ(k)s</i>, *<i>śükséı ></i> E M <i>śokś</i>, *<i>mekši ></i> E <i>mekš</i> ( <i>></i> M <i>meš</i>)</p>
<p>	Kaikissa näissä tapauksissa on kysymys nominista; verbin 2. tavun vokaali ei kantamordvassa ollut koskaan sananloppuinen.</p>
<p>	Jos tavunrajalla oli muunlainen konsonanttiyhtymä tai geminaatta, 2. tavun *<i>-i</i> ei heittynyt pois; se redusoitui. Sen allofonit, takainen ja etinen redusoitunut vokaali <i>ə̑</i> ja <i>ə</i>, ovat mokšassa sanansisäisinä säilyneet. Ne muodostavat edelleen täydennysjakauman: redusoituneen vokaalin etinen allofoni edellyttää, että edellä on palataalinen elementti: 1. tavussa etuvokaali tai konsonantistossa palataalistunut konsonantti. Takainen allofoni ei näillä ehdoin ole mahdollinen. (Edellä mainittiin muutamasta poikkeustapauksesta.) Mokšassa etisellä ja takaisella redusoituneella vokaalilla on siis allofonin status, ne edustavat molemmat yhtä redusoitunutta vokaalia. Toisaalta takainen <i>ə̑</i> muodostaa täydennysjakauman myös sananloppuisen -<i>a</i>:n kanssa, etinen <i>ə</i> täydennysjakauman sananloppuisen <i>-ä</i> (<i>ɛ</i>):n kanssa. Ersässä kantamordvan redusoitunut vokaali on jakautunut kahdeksi foneemiksi, täysvokaaleiksi <i>o</i> ja <i>e</i>. <i>o</i> on kantamordvan takaisen allofonin jatkaja, <i>e</i> etisen. Esim. </p>
<p>*<i>onti ></i> kantamordv. *<i>undə̑</i> > E <i>undo</i> : (gen.) <i>undoń</i>, M <i>unda :</i> (gen.) <i>undə̑ń</i> (= sm. <i>onsi</i>)</p>
<p>*<i>künči</i> > kantamordv. *<i>kenčə ></i> E <i>kenče</i>, <i>kenže</i> : (gen.) <i>kenčeń</i>, <i>kenžeń</i>, M <i>kenčä</i>, <i>kenžä</i> : (gen.) <i>kenčəń</i>, <i>kenžəń</i> </p>
<p>*<i>śülke-</i> > kantamordv. *<i>śelgə- ></i> E <i>śelge-</i>, M <i>śelgə-</i></p>
<p>*<i>särki ></i> kantamordv. *<i>särgə ></i> E <i>seŕge</i> : (gen.) <i>seŕgeń</i>, M <i>śäŕgä</i> : (gen.) <i>śäŕgəń</i> </p>
<p> *<i>pučki</i> > kantamordv. *<i>pučkə̑ ></i> E <i>počko</i> : (gen.) <i>počkoń</i>, M <i>počka : počkə̑ń</i> </p>
<p></p>
<p>	E. Itkonen on huomauttanut, että suomalais-volgalaisen 2. tavun *<i>i</i>:n heittyminen sibilanttiloppuisten konsonanttiyhtymien jäljestä mutta säilyminen muiden konsonanttiyhtymien jäljessä johtuu siitä, että sibilanttiloppuiset konsonanttiyhtymät ovat sananloppuisina helposti äännettäviä. Vastaavasti suomalais-volgalainen 2. tavun *<i>-i</i> on marissa heittynyt yksinäiskonsonantin ja sibilanttiloppuisen (<i>kš</i>, <i>pš</i>, <i>tš</i>) yhtymän jäljestä.</p>
<p></p>
<p>2. tavun suomalais-volgalainen *<i>a</i> on kantamordvassa</p>
<p>a) säilynyt, jos 1. tavussa oli alkuperäinen suppea vokaali: </p>
<p>*<i>muδa</i> > kantamordv. *<i>muδa: ></i> *<i>mo:δa > moda ></i> E M <i>moda</i> : gen. <i>modań</i>, </p>
<p>b) muissa tapauksissa se redusoitui. Redusoitunut vokaali säilyi mokšassa sanansisäisenä, mutta muuttui sananloppuisessa asemassa täysvokaaliksi <i>a</i> tai <i>ä</i>. Ersässä kantamordvan redusoitunut vokaali on aina edustuneena täysvokaalina, vokaaleina <i>o</i> tai <i>e</i>. (Ersässä on murteita, joissa puolisuppeat jälkitavujen vokaalit ovat ummistuneet <i>u:</i>ksi ja i:ksi.) Myös näissä alkuperäisen 2. tavun *<i>a</i>:n sisältäneissä sanoissa voivat periaatteessa olla edustuneina 2. tavun redusoituneen vokaalin molemmat allofonit – etinen tulee kysymykseen niissä tapauksissa, joissa näiden takavokaalisten sanojen vartalokonsonantistossa on ollut liudentunut konsonantti. (Kuten edellä olevista esimerkeistä näkyy, myös suomalais-volgalaisen 2. tavun *<i>i</i>:n sisältäneissä sanoissa voivat olla edustuneina 2. tavun redusoituneen vokaalin molemmat allofonit, vrt. E <i>seŕge</i>, M <i>śäŕgä</i> ’särki’ ja E <i>pocko</i>, M <i>pocka</i> ’putki’.) Esim.</p>
<p>*<i>śata</i> > kantamordv. *<i>śadə̑ ></i> E <i>śado</i> : (gen.) <i>śadoń</i>, M <i>śada</i> : (gen.) <i>śadə̑ń</i> </p>
<p>*<i>ora</i> > kantamordv. *<i>urə̑ ></i> E <i>uro</i> : (gen.) <i>uroń</i>, M <i>ura :</i> (gen.) <i>urə̑ń</i></p>
<p>*<i>kalma</i> > kantamordv. *<i>kalmə̑</i> >E <i>kalmo</i> : (gen.) <i>kalmoń</i>, M <i>kalma</i> : (gen.) <i>kalmə̑ń</i></p>
<p>On kyllä poikkeuksia; 2. tavun vokaali onkin heittynyt:</p>
<p>*<i>kala</i> > E M <i>kal</i> : (gen.) E <i>kaloń</i>, M <i>kalə̑ń</i>. Samoin *<i>vala</i> > E M <i>val</i>, *<i>vasa</i> > E M <i>vaz</i>, *<i>marja</i> > E M <i>-maŕ</i> (M myös itsenäisesti: <i>maŕ</i> ’omena’)</p>
<p>	E.  Itkonen tulkitsee ne analogiatapauksiksi: kantamordv. *<i>kalə̑ : kalə̑ń > kal : kalə̑ń</i> kuten kantamordv. <i>nal</i> ’nuoli’ : <i>nalə̑ń</i>.</p>
<p>	*-<i>a</i> -sanoissa on myös horjuvuutta: *<i>kota ></i> E <i>kudo</i>, mutta M <i>kud</i>.</p>
<p></p>
<p>Suomalais-volgalainen 2. tavun *<i>ä</i> on kantamordvassa </p>
<p>oletettavasti säilynyt, jos 1. tavussakin oli <i>ä</i>; ersä menetti myöhemmin <i>ä-</i>vokaalin (E *<i>ä</i> > e). Muuten *<i>ä</i> redusoitui. Redusoitunut vokaali säilyi mokšassa sanansisäisenä, mutta muuttui sanan lopussa täysvokaaliksi. Ersässä se muuttui kaikissa tapauksissa täysvokaaliksi. Koska 2. tavun *<i>ä</i>:n sisältäneet sanat olivat aina etuvokaalisia, *<i>ä</i> :tä edustaa ersässä aina <i>e</i> (murteittain <i>i</i>), mokšassa <i>ə</i> : <i>-ä</i>. Esim.</p>
<p>*<i>säjär(i)</i> > kantamordva *<i>säjäŕ</i>> E <i>sejeŕ</i>, M <i>śäjäŕ</i> ’-varsi’ </p>
<p>*<i>kerä</i> > kantamordv. *<i>kirə</i> > E <i>kiŕe</i>, M <i>kəŕ-</i></p>
<p>*<i>śilmä</i> > kantamordv. *<i>śelmə</i> > E <i>śeĺme</i> : (gen.) <i>śeĺmeń</i>, M <i>śeĺmä</i> : (gen.) <i>śeĺməń</i></p>
<p>*<i>säppä</i> > kantamordv. *<i>säpə</i> > E <i>sepe</i> : (gen.) <i>sepeń</i>, M <i>śäpä</i> : (gen.) <i>śäpəń</i> </p>
<p></p>
<p>	2. tavun *<i>i</i>:n redusoituminen tapahtui kantamordvassa. Vrt. *<i>veti ></i> kantamordv. *<i>vedə</i> > E M <i>ved́</i>, *<i>veri</i> > kantamordv. *<i>verə ></i> E M <i>veŕ</i> . Mutta myös 2. tavun *<i>a</i>:n ja *<i>ä</i>:n redusoituminen on tapahtunut kantamordvassa: *<i>śata</i> > kantamordv. *<i>śadə̑</i> > E <i>śado</i>, M <i>śadə̑-</i>, *<i>säppä</i> > kantamordv. *<i>säpə ></i> E <i>sepe</i>, M <i>śäpə-</i>.</p>
<p>	2. tavun vokaalin redusoitumisessa on täytynyt olla kaksi vaihetta. E. Itkonen oletti, että ensin redusoitui 2. tavun suppea vokaali *<i>i</i> . Sen jälkeen se heittyi pois, jos se fonotaktisesti kävi päinsä. Vasta tämän jälkeen olisivat redusoitunet 2. tavun väljät vokaalit: *<i>-a</i> > <i>ə̑ : ə</i> ja *<i>-ä</i> > <i>ə</i>, koska vokaalin heittyminen ei koskenutkaan niitä. (E. Itkonen huomauttaa, että samanlaista kaksivaiheista kronologiaa voidaan olettaa marin 2. tavun vokaalin kehityksessä.)</p>
<p>	Myöhemmässä kantamordvan vaiheessa ilmenee voimakas tendenssi redusoituneen vokaalin sanansisäisten allofonien sisäheittoon; kysymykseen tulevat siis erilaiset taivutusmuodot ja johdokset. Taivutuksessa tämä aiheuttaa morfofoneemisia vaihteluita. (Tätä ilmiötä kosketeltiin jo edellä s. 53.)</p>
<p></p>
<p></p>
<p><b>Vokaalisoinnusta</b></p>
<p></p>
<p>Kantamordvan jälkitavujen vokaalisto, jossa redusoituneella vokaalilla on ollut takainen ja etinen allofoni, ja väljiä täysvokaaleja on ollut kaksi, takainen ja etinen, viittaa palataaliharmonian olemassaoloon. Vokaalisointu on kuitenkin hämärtynyt kantamordvassa kahdesta syystä:</p>
<p>1) Kantamordvan täysvokaali <i>a</i> on menettänyt parinsa <i>ä</i>:n. <i>a</i> on ollut kantamordvassa ja on edelleenkin sekä ersässä että mokšassa mahdollinen suffiksien vokaali, mutta kantamordvan täysvokaali <i>ä</i> ei ollut koskaan suffiksien vokaali. (Se säilyi sanavartalossa vain mokšassa ja vain joissakin sellaisissa sanoissa, joissa 1. tavussakin oli <i>ä</i>.)</p>
<p>	Ne suffiksit, joiden vokaali oli kantamordvassa jo väljä täysvokaali, ovat siis aina takavokaalin <i>a</i> sisältäviä. Suffiksin takavokaalinen asu on sitten yleistynyt kaikkiin vartalotyyppeihin. Esim. prs.yks.1., 2. <i>-an</i>, <i>-at</i>: E M <i>palan</i>, <i>palat</i>, infinitiivivartalo <i>pala-</i> ’suudella’, E M <i>ńiĺan</i>, <i>ńiĺat</i>, infinitiivivartalo E <i>ńiĺe-</i>, M <i>ńiĺə-</i> ’niellä’; infinitiivi-partisiipin tunnus <i>-ma</i>: E <i>kuloma</i>, M <i>kulə̑ma</i>:, E <i>ńiĺema</i>, M <i>ńiĺəma</i>: ; prolatiivinpääte E M <i>-ka</i>, <i>-ga</i> (konsonanttivartalon jäljessä, konsonantin soinnittomuuden, soinnillisuuden mukaan), <i>-va</i> (vokaalivartalon jäljessä): E M <i>oška</i> ( &lt; <i>oš</i> ’kaupunki’), E <i>viŕga</i> (> <i>viŕ</i> ’metsä’), E <i>veĺeva</i>, M <i>veĺəva</i> ( &lt; E <i>veĺe</i>, M <i>veĺä</i> ’kylä’). Mokšan prolatiivinpäätteen muotoon vaikuttaa kuitenkin mokšalle luonteenomainen myöhäinen <i>-a</i> > <i>-ä</i> -muutos: sananloppuinen <i>-a</i> on (myöhäisenkin) liudentuneen konsonantin tai konsonanttiyhtymän jäljessä muuttunut <i>-ä</i>:ksi; sanansisäisenä se on säilynyt <i>a</i>:na, jos sitä seurasi liudentumaton konsonantti: M <i>käd́gä</i> ’kättä pitkin’ (&lt; <i>käd́</i>), mutta <i>käd́gan</i> ’kättäni pitkin’ (Paasonen 1903: 106-).</p>
<p>2) Redusoituneella vokaalilla oli kantamordvassa kaksi allofonia, takainen ja etinen. Kuitenkin jo kantamordvassa etinen allofoni esiintyi 2. tavussa paitsi sellaisissa sanoissa, joiden 1. tavussa oli etuvokaali, myös sellaisissa 1. tavussaan takavokaalin sisältävissä sanoissa, joiden vartalokonsonantistossa oli liudentunut konsonantti. 1. tavun vokaalin laatuun perustuva vokaalisointu ei siis tässäkään vartalotyypissä voinut säilyä. Vrt. E M <i>kal</i> ’kala’: abl. E <i>kaldo</i>, M <i>kalda</i>, elat. E <i>kalsto</i>, M <i>kalsta</i>, mutta E M <i>kaĺ</i> ’paju’: abl. E <i>kaĺde</i>, M <i>kaĺdä</i>, elat. E <i>kaĺste.</i> Redusoituneen vokaalin kahdesta allofonista kehittyi useimmille mordvan suffikseille kaksi allomorfia, ersässä <i>o</i> ja <i>e</i> -vokaaliset, mokšassa <i>a</i> : <i>ə̑</i> ja <i>ä</i> : <i>ə</i> -vokaaliset. Niidenkään käytöllä ei siis kuitenkaan rakenneta vokaalisointua, vaan etisen allomorfin käyttö perustuu paitsi edeltävän palataalisen vokaalin myös edeltävän palataalisen konsonantin olemassaoloon.</p>
<p>	Kantamordvassa redusoituneen vokaalin sisältäneiden inessiivin- ja elatiivinpäätteiden yksinomainen takavokaalinen asu <i>-sa</i> ja <i>-sta</i> mokšassa on mokšan erikoiskehityksen tulosta: <i>veĺəsa</i> ’kylässä’ kuten <i>modasa</i> ’maassa’, <i>veĺəsta</i> ’kylästä’ kuten <i>modasta</i> ’maasta’. Mokšan <i>ä</i>:llä ei nimittäin ole takaista allofonia kuten ersän <i>e</i>:llä on <i>e͔</i> (ja ersän murteiden <i>ä</i>:lläkin <i>©ä</i>). Ersässä takainen allofoni kuuluu liudentumattoman alveolaarin jälkeiseen asemaan; se takaa alveolaarin liudentumattomuuden (s. 43). Jotta alveolaari säilyi liudentumattomana mokšassa, oli mokšan turvauduttava takavokaaliseen allomorfiin.</p>
<pgNo>68</pgNo>
<p><b><i>Muoto- ja lauseoppi</i></b></p>
<p></p>
<p>Mordvan sananmuodot rakentuvat sanavartaloista ja niihin liittyvistä suffikseista. Nominin ja verbin vartalotyypit ovat pitkälti yhdenmukaisia – niihin on vaikuttanut 2. tavun vokaaliston kehitys. Ne on kuitenkin tarkoituksenmukaista esitellä erikseen, koska vartaloiden poikkeavat esiintymisedellytykset – verbivartalohan ei esiinny itsenäisenä koskaan – aiheuttavat myös eroja. Suffiksityypit ovat kuitenkin samoja.</p>
<p></p>
<p><b>Suffiksityypit</b></p>
<p></p>
<p>Mordvassa on seuraavanrakenteisia suffiksityyppejä. Sama rakenne on sekä taivutus- että johtosuffikseilla.</p>
<p>1) Pelkästä konsonantista tai konsonanttiyhtymästä koostuvat. Nominilla tällaisia suffikseja ovat esim. genetiivinpääte <i>ń</i>, illatiivinpääte <i>s</i>, translatiivinpääte <i>ks</i>, mon.nominatiivin pääte <i>t</i>, verbillä esim. finiittisessä taivutuksessa yks.1. ja 2. persoonan päätteet, yks.2.imperatiivin pääte <i>k</i>, infiniittisessä taivutuksessa <i>ź</i> partisiippi ja gerundi.</p>
<p>	Pelkästä vokaalista koostuvia kantamordvaan palautettavia suffikseja ei ole. Erikoistapauksia:</p>
<p>	I preteritin tunnus on ersässä kauttaaltaan vokaalinen <i>i</i>. Mokšassa se on kuitenkin osassa konjugaatiota konsonantin piirre, sen liudennus.</p>
<p>	Prs.yks.3. persoonan pääte ja sen kanssa etymologisesti identtinen päättymättömän tekemisen partisiipin tunnus on ersässä aina vokaalinen <i>i</i>, mokšassa <i>a</i>-vartaloissa konsonanttinen <i>j</i>, muissa vartaloissa vokaalinen <i>i</i>. Liudentumattoman alveolaarin jäljessä sillä on kummassakin kielessä takainen allofoni <i>i͔</i>.</p>
<p>	Latiivin suffiksi, jolla ersässä on aina konsonanttiasu, omaa mokšassa sen vain <i>a</i>-vartaloisissa sanoissa. Mokšassa redusoituneen vartalovokaalin sisältäneisiin vartaloihin liityttyään latiivin *<i>ŋ</i> on vokaaliutunut, menettänyt konsonantin luonteensa . Esim. E <i>kudoŋ</i>, <i>kudov</i> ’taloon; kotiin’, mutta M <i>kudu</i>, E <i>veĺeŋ</i>, <i>veĺej</i>, <i>veĺev</i> ’kylään’, mutta M <i>veĺi</i>. Mokšassa on siis tässä tapauksessa pelkästä vokaalista koostuva suffiksi. (Mokšassa allatiivin suffiksinkin vokaali on <i>i</i> – jolla allofoni <i>i͔</i>, jos edellä on liudentumaton alveolaari –; etymologisesti siinäkin on kyse latiivin päätteestä.) Sama aines on käytössä myös johtimena.</p>
<p>2) Yksitavuiset konsonantista tai konsonanttiyhtymästä ja vokaalista koostuvat suffiksit. Konsonantilla alkavalla suffiksilla voi olla eri allomorfit, soinnittomalla ja soinnillisella konsonantilla alkavat, sen mukaan, liittyykö suffiksi soinnittomaan vai soinnilliseen konsonanttiin loppuvaan konsonanttivartaloon. Myös liudentumattomaan alveolaariin loppuva konsonanttivartalo voi vaatia eri allomorfin kuin muuhun konsonanttiin loppuva konsonanttivartalo. Suffiksilla voi olla myös eri allomorfit sen mukaan, onko vartalo vokaali- vai konsonanttivartalo <pgNo>69</pgNo> (esim. b)-kohdassa käsiteltävä prolatiivisuffiksi on tällainen). </p>
<p>	a) Kantamordvassa suffiksin vokaali on ollut redusoitunut <i>ə̑</i> : <i>ə</i>.	Näillä suffikseilla on kaksi allomorfia, joiden vokaalit ovat ersässä <i>o</i> ja <i>e</i> sekä mokšassa <i>ə̑</i> ja <i>ə</i>. Konsonantilla tai konsonanttiyhtymällä alkavalla suffiksilla voi lisäksi olla eri allomorfit myös sen mukaan, liittyykö se etuvokaaliseen liudentumattomaan vai liudentuneeseen alveolaariin päättyvään konsonanttivartaloon. Jos edellä on liudentumaton alveolaari, on ersän etuvokaalisella suffiksilla myös takaisen <i>e͔</i> vokaalin sisältävä allomorfi (esim. ablatiivin pääte <i>d́e</i>, <i>de͔</i>, <i>t́e</i>, <i>te͔</i>); alveolaarisibilantilla alkavalla etuvokaalisella suffiksilla – inessiivinpääte – on ersässä vain asu <i>se</i>: vokaalina on aina <i>e͔</i> ja sibilantti on aina liudentumaton. Mokšassa liudentumattomalla alveolaarilla alkaviin suffikseihin on yleistynyt takavokaalinen allomorfi, jossa vokaalina on <i>-a</i> : <i>-ə̑-</i>. (Murteittain mokšassa on myös etuvokaalista suffiksityyppiä, jossa on -<i>ä</i> : <i>-ə-</i>.)</p>
<p>	b) Suffiksin vokaali on <i>a</i>. Tällainen suffiksi on esim. nominilla prolatiivisuffiksi: E M <i>moda-va</i> ’maata pitkin’, <i>kal-ga</i> ’kalaa pitkin’, <i>oš-ka</i> ’kaupunkia pitkin’. Mokšassa vaikuttaa tämän suffiksin kohdalla vielä se, onko edellä palataalinen aines, jolloin prolatiivin päätteellä on myös etuvokaalinen allomorfi : M <i>vəŕ-gä</i>, <i>meš-kä</i>, mutta E <i>viŕ-ga</i>, <i>mekš-ka</i>. Etuvokaalinen pääte on mahdollinen vain sananloppuisessa asemassa. Sen sijaan vokaalina on <i>a</i>, kun pääte on sanansisäisenä: M <i>käd́-gä</i> ’kättä pitkin’, <i>käd́-ga-n</i> ’kättäni pitkin’ (vrt.s. 63).</p>
<p>	Johdinsuffiksien joukossa on myös sellainen, jolla on ollut kaksi allomorfia, sekä kantamordvan *<i>a</i>:n että *<i>ə̑</i>:n (ja *<i>ə</i>:n) sisältävät. Sellainen on ersän deverbaalinen substantiivinjohdin E <i>-mo</i>, <i>-ma</i> (M <i>-ma</i>; mokšassa tämä allomorfi on yleistynyt). Esim. E <i>paloma</i> ’palaminen’, <i>kuloma</i> ’kuolema’, (murt.) <i>peĺima</i><b> </b>’pelko’, <i>peze͔ma</i> ’päänpesu’, <i>śimema</i> ’juoma’; <i>palamo</i> ’suudelma’, <i>purdamo</i> ’kiertäminen’, <i>solamo</i> ’sulaminen’, E <i>čalgamot</i> ’pellavaloukku’ (&lt; <i>čalga-</i> ’polkea’). Niissä tapauksissa, joissa johtimen asu on <i>-ma</i>, on kantamordvassa ollut 2. tavussa redusoitunut vokaali, <i>-mo</i> tapauksissa kantamordvassa taas on ollut 2. tavussa <i>a</i>. Ravila oletti 3. tavun suffiksin vetäneen 2. tavun redusoituneen vokaalin yli itselleen ainakin sivupainon ja saaneen siksi asun <i>–ma</i>. Jos taas 2. tavussa ei ollut redusoitunutta vokaalia, ei se luovuttanut lainkaan painoa 3. tavun vokaalille, joka puolestaan itse painottomana redusoitui (ja on nyt ersässä <i>-mo</i> -tyyppinä).Vastaavaa kantamordvan painosuhteisiin perustuvaa kehitystä voisi odottaa muidenkin suffiksien kohdalla. Ravila olettaa näin alun perin asian olleenkin. Valtaosassa suffikseja olisi kuitenkin toinen tai toinen allomorfi (redusoituneen vokaalin tai <i>a</i>:n sisältänyt) yleistetty (Ravila 1929: 119-120). </p>
<p>	Toisen tai toisen tyypin yleistyminen on ollut johdonmukaista; poikkeuksellinen on oikeastaan vain mainittu nomininjohdin E <i>-ma</i>, <i>-mo</i>. V Hallap kyllä konstruoi esim. seuraavalle deverbaaliselle johtimelle suffiksiallomorfit *<i>da</i>, *<i>d́a</i>, *<i>də̑</i>, *<i>də:</i> M <i>amə̑ldams</i>, <i>amə̑ĺdə̑ms</i>, <i>amə̑ĺd́əms</i>, <pgNo>70</pgNo> E <i>amoĺd́ams</i>, <i>amuĺd́emks</i> ’kerran ammentaa’, vrt. M <i>amə̑ĺams</i>, <i>amə̑ĺəms</i>, E <i>amoĺams</i>, <i>amuĺems</i> ’ammentaa (pitempään)’ (Hallap 1958). Ilmeisesti näissä tapauksissa on kuitenkin kysymys murre-eroista; sama murre ei käytä kahta allomorfia, sekä <i>a</i>:llista että redusoituneen vokaalin sisältävää.</p>
<p>	On myös tapauksia, joissa etymologisesti sama-aineksinen suffiksi on edustuneena joko C+<i>a</i> tai C+<i>ə̑</i> /<b> </b>C+<i>ə</i> -tyyppinä. Ne eivät kuitenkaan edusta samaa morfeemia, vaan ovat eriytyneet vokaalin laadun perusteella eri morfeemeiksi. Tässä on siis kysymys funktionaalisista eroista. Tällaisia suffikseja ovat esim. C+<i>a</i> -tyyppiä oleva infinitiivi-partisiipin pääte <i>-ma</i>, esim. E <i>kuloma</i>, M <i>kulə̑ma</i> ’on kuoltava’, E M <i>palama</i> ’on suudeltava’, ja C+<i>ə̑</i> / C+<i>ə</i> <i>–</i>tyyppiä oleva infinitiivin pääte E <i>-mo</i>, <i>-me</i>, M <i>-ma : -mə̑-</i>, <i>-mä : -mə-</i> : E <i>kulomo</i>, M <i>kulə̑ma</i> ’kuolla’, E <i>ńiĺeme</i>, M <i>ńiĺəmä</i> ’niellä’, E <i>palamo</i>, M <i>palama</i> ’suudella’. (Edellä mainittu deverbaalinen substantiivinjohdin E <i>-mo</i>, <i>-ma</i>, M <i>–ma</i> on myös etymologisesti sama aines.) Ravila kysyi, ovatko nämä tapaukset todisteena siitä, että kantamordvassa painolla olisi ollut erottava, morfologinenkin funktio (Ravila 1929).</p>
<p>c) Suffiksi on aina etuvokaalinen. Näitä päätteitä ovat nominilla esim. komitatiivin pääte, E <i>ńek</i>, M <i>ńək</i>, verbillä esim. I pret. mon.1. ja 2. persoonan pääte, E <i>me</i>, <i>d́e</i>, M <i>mä</i>, <i>d́ä</i>, sekä monet johtosuffiksit. Vokaali on ersässä <i>e</i> (, jolla allofoni <i>e͔</i>, jos edellä on liudentumaton alveolaari; näin allatiivin päätteellä allomorfit <i>ńeń</i> ja <i>ne͔ń</i>), mokšassa <i>-ä</i> : <i>-ə-</i> tai pelkästään <i>-ə-</i>, jos suffiksilla on vain sanansisäinen asema. </p>
<p>3) Kaksitavuiset suffiksit. Ne ovat muodostuneet kahdesta yksitavuisesta mutta jo kantamordvassa (tai aiemmin) kaksitavuiksi yhdistyneistä suffikseista. Tällaisia ovat esim. nominin abessiivinpääte E <i>vtomo</i>, <i>vt́eme</i>, <i>tomo</i>, <i>t́eme</i>, <i>teme</i>, M <i>ftə̑ma</i>, verbin prs. mon.1. ja 2. persoona: E<b> </b><i>tano</i>, <i>tado</i>, M <i>tama</i>, <i>tada</i> ja monet yhdysperäiset johtimet.</p>
<p></p>
<p></p>
<p><b>Substantiivi </b></p>
<p></p>
<p></p>
<p>Vartalotyypit</p>
<p>Substantiivin yks.nominatiivi voi loppua vokaaliin tai konsonanttiin.</p>
<p>	Osalla yks.nominatiivissa vokaaliin loppuvista sanoista on vain vokaalivartalo. Vartalovokaali voi sekä ersässä että mokšassa pysyä täysvokaalina läpi koko paradigman (1. vartalotyyppi) tai vartalovokaali pysyy täysvokaalina läpi koko paradigman vain ersässä, mutta vastaavissa sanoissa mokšassa nominatiivin sananloppuisen täysvokaalin sijalla on paradigman muissa muodoissa redusoitunut vokaali. Ersässä vartalovokaali on tällöin <i>o</i> tai <i>e</i>, mokšassa nominatiivissa <i>a</i> tai <i>ä</i>, ja paradigman muissa muodoissa <i>ə̑</i> tai <i>ə</i> ( 2. vartalotyyppi).</p>
<pgNo>71</pgNo>
<p>	Osalla niistä sanoista, jotka nominatiivimuotonsa ja useiden paradigmanmuotojen perusteella näyttävät kuuluvan 2. vartalotyyppiin, onkin osassa paradigmamuotoja vokaalivartalon sijasta konsonanttivartalo (3. vartalotyyppi). </p>
<p>	Yks.nominatiivissa konsonanttiin loppuvilla sanoilla on sekä konsonanttivartalo että vokaalivartalo (4. vartalotyyppi).</p>
<p></p>
<p>1. vartalotyyppi: </p>
<p>Vartalovokaalina on <i>a</i>, joka pysyy täysvokaalina läpi paradigman. Esim. E M <i>moda</i> ’maa’ : gen. <i>modań</i>, iness. E <i>modaso</i>, M <i>modasa.</i> Mokšassa sananloppuinen <i>a > ä</i> liudentuneen konsonantin jäljessä ja myös sanansisäisenä <i>a > ä</i> kahden liudentuneen konsonantin välissä. Esim. E <i>pŕa</i>, M <i>pŕä</i> ’pää’, determ.gen.-akk. E <i>pŕańt́</i>, M <i>pŕät́</i>, mutta abl. E <i>pŕada</i>, M <i>pŕada.</i></p>
<p>	Yksitavuisiksi vokaaliloppuisiksi lyhentyneillä omaperäisillä sanoilla on vain vokaalivartalo: E M <i>ki</i><b> </b>’tie’ : gen. <i>kiń</i>, iness. E <i>kise͔</i>, M <i>kisa</i>.</p>
<p>	Nuoret lainasanat ja nimet säilyttävät myös vokaalivartalonsa samanlaisena kautta paradigman. Näissä sanoissa 2. tavun vokaalina voivat esiintyä myös <i>u</i>, <i>i</i>, <i>o:</i> esim. <i>Tat́u</i> : gen. <i>Tat́uń</i>, <i>paĺto</i> ’palttoo’ : mon.nom. <i>paĺtot.</i></p>
<p>2. vartalotyyppi: </p>
<p>Esim. E <i>užo</i> ’kulma’ : gen. <i>užoń</i>, iness. <i>užoso</i>, M <i>uža</i> ’kulma’ : gen. <i>užə̑ń</i>, iness. <i>užə̑sa;</i> E <i>veĺe</i> ’kylä’ : gen. <i>veĺeń</i>, iness. <i>veĺese͔</i>, M <i>veĺä</i> ’kylä’ : gen. <i>veĺəń</i>, iness. <i>veĺəsa.</i></p>
<p>3. vartalotyyppi:</p>
<p>Tämä on oikeastaan edellisen, 2. vartalotyypin poikkeustyyppi. Jos näissä E <i>-o : -o-</i>, <i>-e : -e-</i>, M <i>-a : -ə̑-</i>, <i>-ä : -ə-</i> sanoissa vartalokonsonantistossa on konsonanttiyhtymä, jonka jälkimmäinen jäsen on alveolaariklusiili tai velaariklusiili, osassa paradigmaa muodoilla on tähän konsonananttiyhtymään päättyvä konsonanttivartalo. Tähän konsonanttivartaloon liittyvä pääte on mon.nominatiivin <i>-t</i>, sisäpaikallissijojen päätteet illatiivin E M <i>-s</i>, inessiivin E <i>–so</i>, <i>-se͔</i>, M <i>-sa</i>, elatiivin E <i>-sto</i>, <i>-ste͔</i>, M <i>-sta</i> ja ablatiivinpääte E <i>-to</i>, <i>-t́e</i>, M <i>-ta.</i> Näissäkin sijoissa voidaan käyttää kuitenkin myös muotoja, joissa pääte on liittynyt vokaalivartaloon. Paasonen sanoo, että murteet poikkeavat tässä suhteessa suuresti ja että samassakin murteessa on rinnan sekä konsonanttivartaloisia että vokaalivartaloisia muotoja. Erityisesti mokšalaismurteet käyttävät hänen mukaansa kernaasti konsonanttivartaloisia muotoja (Paasonen 1903: 104). Koska mordvan fonotaksi ei hyväksy sellaista tavunloppuista konsonanttiyhtymää, jossa jälkimmäinen konsonantti olisi soinnillinen, menettää vartalokonsonantistossa jälkimmäisenä jäsenenä ollut <i>d</i>, <i>g</i> konsonanttivartalossa tavun loppuun jouduttuaan sointinsa. Esim. E <i>pargo</i>, M <i>parga</i> ’vasu’, elat. E <i>parksto</i>, M <i>parksta</i>. Koska konsonanttivartaloisuus merkitsee heti <i>d > t</i>, <i>g > k</i> -muutosta, valikoituu ablatiivinpäätteestä, jolla on sekä soinnillisella että soinnittomalla konsonantilla alkava allomorfi (E <i>-do</i>, <i>–d́e</i>, <i>-to</i>, <i>-t́e</i>, M <i>-da</i>, <i>d́ä</i>, <i>-ta</i>, <i>-t́ä</i>), näihin tapauksiin aina soinnittomalla konsonantilla <pgNo>72</pgNo> alkava allomorfi. Esim. E <i>eŕge</i> ’helmi’, abl. <i>eŕkt́e</i>, M <i>piĺgä</i> ’jalka’, abl. <i>piĺkt́ä.</i></p>
<p>	Konsonanttivartalo on käytössä siis vain mon. nominatiivissa, sisäpaikallissijoissa ja ablatiivissa; muissa paradigman muodoissa käytössä on vokaalivartalo eli taivutus on 2. vartalotyypin mukaista.</p>
<p>	Mon. nominatiivissa, sisäpaikallissijoissa ja ablatiivissa voi joskus muissakin tapauksissa tulla käyttöön konsonanttivartalo, seuraavissa ainakin mon.nominatiivimuodossa ja ablatiivissa: esim. M <i>kenčä</i>, <i>kenžä</i> ’kynsi’, abl. <i>kenčt́ä</i>, <i>kenšt́ä</i> (Paasonen 1903: 19), E <i>keče</i> (tässä esimerkissä ei siis ole kysymys sanansisäisestä konsonanttiyhtymästä) ’kauha’, mon.nom. <i>kečt</i> (myös <i>kečet</i>). E <i>-mo</i>, <i>-me</i>, M <i>-ma</i>, <i>-mä</i> -päätteisillä sanoilla on konsonanttivartalo riippumatta siitä, onko <i>m</i> osa konsonanttiyhtymää vai yksinäiskonsonantti: E <i>śeĺme</i> ’silmä’, illat. <i>śeĺms</i>, M <i>stama</i> ’sellainen’, nom.pl. <i>stapt</i> (mokšalle luonteenomaisesti <i>m > p t</i>:n edellä). Ersässä <i>śeĺme</i> -sanalla voi mon.nominatiivissa olla konsonanttivartalona pelkkä <i>śeĺ-: śeĺt́.</i> (Ersä käyttää myös yhdyssanaa <i>śeĺ-ved́</i> ’kyynel’; vastaavan muodon tuntee myös pari mokšalaismurretta. Ersän <i>iśt́amo</i>, <i>śt́amo</i>, mokšan <i>stama</i> -muodon rinnalla on muoto E <i>iśt́a</i>, <i>śt́a</i>, mokšan <i>sta.</i> Tässä tapauksessa pitempi muoto lienee kuitenkin lyhemmän perusteella muodostunut, sen johdos.)</p>
<p>4. vartalotyyppi:</p>
<p>Konsonanttiin yks.nominatiivi -muodossaan loppuvilla nomineilla on aina myös vokaalivartalo. Vokaalivartalosta muodostuvat genetiivi, myös determ.taivutuksen genetiivi-akkusatiivi, sekä ersässä latiivi. Vartalovokaalina toimii ersässä <i>o</i> tai <i>e</i>, mokšassa <i>ə̑</i> tai <i>ə</i>. Esim. E M <i>kal</i> ’kala’, gen. E <i>kaloń</i>, M <i>kalə̑ń</i>, <i>viŕ</i> ’metsä’, gen. E <i>viŕeń</i>, M <i>viŕəń</i>, lat. E <i>viŕeŋ</i>, <i>viŕej</i> (mokšassa suffiksin nasaali ei ole enää konsonanttina näkyvissä: M <i>viŕi</i>). Sen sijaan mon.nominatiivin <i>t</i> liittyy suoraan loppukonsonanttiin, konsonanttivartaloon: E <i>kalt</i>, <i>viŕt́</i>, M <i>kaLt</i>, <i>viʀ́t́</i>. (Mokšan muodoista näkyy assimilaatiovaikutus. Toisenlaisen lopputuloksen tuottava assimilaatio vaikuttaa <i>n</i>, <i>ń</i> -loppuisten sanojen kohdalla: E <i>jon</i> ’hyvä’, mon.nom. <i>jot</i>, E M <i>lomań</i> ’ihminen’, E <i>lomat́</i>, M <i>lomat́t́</i> ― Paasonen 1903: 40.)</p>
<p>	Nominatiivimuodossa <i>s</i> tai <i>ś</i> -sibilanttiin loppuvien sanojen vokaalivartaloissa sibilantti soinnillistuu, kuten vokaalien välinen sibilantti yleensäkin (s. 43). Erikoista on, että sanansisäisenä sibilantti voi soinnillistua muissakin paradigmanmuodoissa. Nominatiivissa <i>s</i> tai <i>ś</i>-sibilantteihin loppuvilla sanoilla on siis soinnilliseenkin sibilanttiin loppuva konsonanttivartalo. Konsonanttivartalo edellyttää siten konsonantilla alkavasta suffiksimorfeemistakin sitä allomorfia, joka on käytössä soinnillisen konsonantin jäljessä, esim. prolatiivista <i>g</i>-alkuista. Esim. E M <i>saras</i> ’kana’, gen. E <i>sarazoń</i>, M <i>sarazə̑ń</i>; E <i>kardas</i><b> </b>’aidattu piha, jossa ulkorakennukset, eläimet jne.’, E prolat. <i>kardazga</i>; E <i>ŕiveś</i> ’kettu’, gen. (murt., Ba.) <i>ŕiviźiń</i>, determ.taiv.yks.nom. (murt., Kal.) <i>ŕiviźś</i>. Kuitenkin kun sibilanttiin päättyvään vartaloon liittyy illatiivin, inessiivin tai <pgNo>73</pgNo> elatiivin pääte, vartalokonsonantti frikatiivistuu ersässä: E <i>kardas</i> : ill. <i>kardajs</i>, iness. <i>kardajse</i> (sibilanttiin loppuvilla sanoilla on ersässä mahdollisuus muodostaa inessiivi toisinkin, siitä s. 78), elat. <i>kardajste</i>. Muutos <i>-zs-</i> > <i>-js-</i> on siis luonteenomainen vain ersälle (Paasonen 1903: 26). (Kumpikaan muutos, sibilantin soinnillistuminen tai frikatiivistuminen, ei koske kolmanteen sibilanttiin <i>š</i> päättyviä sanoja. Vrt. E M <i>oš</i> ’kaupunki’, gen. E <i>ošoń</i>, iness. E <i>ošso</i>.)</p>
<p></p>
<p>Deklinaatiot</p>
<p>Mordvan substantiivia luonnehtii kolme nominin taivutuskategoriaa: kaasus, numerus ja omistajanpersoona (possessiivisuffiksi, Px). Kaasukselle on alisteinen determinatiivisuuden kategoria; se sisältää tiedon substantiivin nimeämän referentin piirteestä definiittinen – ei-definiittinen. Mordvan nomini voi sijoittua myös predikaatiksi lauseeseen, ja siinä asemassa sitä luonnehtivat myös verbin kategoriat: verbin persoonapääte (Vx) ja tempus (tosin vain osa verbin tempuksista). Tässä jaksossa käsitellään substantiivin taivutusta kuitenkin vain nominin kategorioiden merkinnän kannalta. Myöhemmin käsitellään substantiivia, yleensä nominia, predikaattina.</p>
<p>	Substantiivilla on erikseen absoluuttinen taivutus ja possessiivinen taivutus. Edellisessä substantiivin muoto sisältää tiedon kaasuksesta ja siihen liittyvästä numeruksen sekä determinatiivisuuden kategoriasta. Jälkimmäisessä substantiivin muotoon sisältyy sekä tieto kaasuksesta että Px:na myös tieto referentin omistajan persoonasta ja osittain omistetun numeruksestakin. </p>
<p>	Absoluuttisessa taivutuksessa on kaksi deklinaatiota, joista voi käyttää nimityksiä perusdeklinaatio ja determinatiivinen deklinaatio. Senluonteisia nimityksiä käyttää mm. vuoden 1980 kielioppi <cyr>Грамматика мордовских языков: основное склонение</cyr> (s. 151) ja <cyr>указательное склонение</cyr> (s.220). Edellinen deklinaatio on määräisyyden, definiittisyyden, piirteen suhteen tunnusmerkitön, jälkimmäinen tunnusmerkkinen.</p>
<p>	Perustaivutusta käytetään ilmauksissa, joita ei määritellä definiittisiksi. Perustaivutusta noudattavat paitsi indefiniittisiä tarkoitteita ilmaisevat sanat, myös sellaiset sanat, joiden kohdalla definiittisyyden määrittely ei ole tarpeen, esim. perheenjäsenten nimityksistä tai muiden tuttujen tarkoitteiden nimistä voidaankin käyttää perustaivutusta niiden definiittisyydestä huolimatta. Proprit noudattavat perustaivutusta; niille ei ole olemassa oppositiota ei-definiittinen : definiittinen.</p>
<p> 	Numeruksia mordvan substantiivi tuntee kaksi: yksikön ja monikon. Edellinen, tunnusmerkitön muoto, voi ilmaista myös kollektiivisia tarkoitteita. Perustaivutus omaa vain yhden monikonmuodon, mon.nominatiivin. (Muut sijat korvataan perustaivutuksessa yksikön sijamuodoilla.) Täydellinen monikonparadigma on vain determinatiivisella taivutuksella. Siinä paradigman kaikki muodot sisältävät monikon tunnukseksi luokiteltavan aineksen (E <i>t́ńe</i>, M <i>-t́ńä : -t́ńə-</i>).</p>
<pgNo>74</pgNo>
<p>	Kaasuksia ersän kirjakielen perusdeklinaatioon lasketaan kuuluvaksi kaksitoista, mokšan kirjakielen deklinaatioon kolmetoista. Kolmea näistä ei Paasonen kuitenkaan paradigmaansa sisällyttänyt (Mordwinische Chrestomathie 01-03).</p>
<p>	Possessiivisella taivutuksella mordva merkitsee kuusi persoonaa (<i>minä</i>, <i>sinä</i>, <i>hän</i>, <i>me</i>, <i>te</i>, <i>he</i>) omistajiksi; sama taivutus voi ilmoittaa myös, onko omistettuja yksi vai useampia. </p>
<p>	Seuraavassa esitetään deklinaatiot, niiden paradigmat, sellaisina kuin Paasonen ne esitti ja esimerkkisanoina käytetään samoja, joita Paasonenkin käytti.</p>
<p></p>
<p></p>
<p>Perusdeklinaatio</p>
<p>Esimerkkisanat : <i>moda</i> ’maa’, <i>veĺe</i> ’kylä’. </p>
<p></p>
<p><i>Yksikkö</i></p>
<p>	ersä	mokša</p>
<p>nominatiivi	<i>moda	moda</i></p>
<p>	<i>veĺe	veĺä</i></p>
<p>genetiivi<i>	moda-ń	moda-ń</i></p>
<p>	<i>veĺe-ń	veĺə-ń</i></p>
<p>allatiivi<i>	moda-ńeń	moda-ńd́i</i></p>
<p>	<i>veĺe-ńeń	veĺə-ńd́i</i></p>
<p>ablatiivi<i>	moda-do	moda-da</i></p>
<p>	<i>veĺe-d́e	veĺə-da</i></p>
<p>translatiivi<i>	moda-ks 	moda-ks</i></p>
<p>	<i>veĺe-ks	veĺə-ks</i></p>
<p>illatiivi<i>	moda-s	moda-s</i></p>
<p>	<i>veĺe-s	veĺə-s</i></p>
<p>inessiivi<i>	moda-so	moda-sa</i></p>
<p>	<i>veĺe-se͔	veĺə-sa</i></p>
<p>elatiivi<i>	moda-sto	moda-sta</i></p>
<p>	<i>veĺe-ste͔	veĺə-sta</i></p>
<p>prolatiivi<i>	moda-va	moda-va</i></p>
<p>	<i>veĺe-va	veĺə-va</i></p>
<p>latiivi<i>	moda-v	moda-v</i></p>
<p>	<i>veĺe-j	veĺi</i></p>
<p></p>
<p>	Ikäsuhteiltaan tämä paradigma on monikerroksinen. Siinä on uralilaiseen kantakieleen palautettavia kaasuspäätteitä.</p>
<p></p>
<p></p>
<pgNo>75</pgNo>
<p>	Nominatiivi on mordvassa kuten kaikissa muissakin uralilaisissa kielissä päätteetön, tunnusmerkitön kaasus.</p>
<p> 	Genetiivinpäätteenä on jo uralilaisessa kantakielessä ollut *<i>n</i> (Janhunen 1982: 30). Tällä päätteellä muodostavat genetiivinsä edelleen kaikki suomalais-volgalaiset kielet ja lisäksi samojedikielet. Mordvan genetiivinpäätteessä <i>ń</i> herättää huomiota liudennus, joka näyttää jo kantamordvalaiselta. Se on selitetty analogiseksi yleistymäksi etuvokaalisista sanoista (Itkonen 1972: 160; myös liudentuneen konsonanttiaineksen vartalossaan sisältävät tai liudentuneeseen konsonanttiin päättyvät sanavartalot ovat saaneet saman allomorfin kuin etuvokaaliset sanat). Mordvan murteiden tutkijat ovat kuitenkin löytäneet eräistä ersämurteista ja muutamasta mokšamurteestakin liudentumatonta genetiivinpäätettä. Sekä Serebrennikov että Itkonen olivat taipuvaisia näkemään niissä reliktiedustuksen (Serebrennikov 1967: 16, Itkonen 1972: 161-2); liudennus ei siis olisi ollutkaan kantamordvalainen tai kantamordvassa ehdoton. Näissä tapauksissa on aina kysymys konsonanttiloppuisista takavokaalisista sanoista. Loppukonsonantti näyttää olevan aina liudentumaton alveolaari (näin ainakin esimerkeissä Itkonen 1972: 160-1). Tämä onkin luonteva ympäristö säilymistapauksille. Kun kuitenkin muissakin varmasti alkuaan liudentuneissa suffiksimorfeemeissa suffiksi voi ainakin yhdessä murteessa (eKal) menettääkin liudennuksensa liudentumattomaan alveolaariin loppuvan sanavartalon jäljessä: vrt. determ.yks.nom M <i>tolś</i> ’tuli’, mutta eKal. <i>tols</i>; determ.yks.gen.-akk. M <i>tolt́</i>, mutta eKal. <i>tolt</i> (Paasonen 1903: 50), olisi sekin mahdollisuus otettava huomioon, että samassa asemassa genetiivin jo kantamordvalainen <i>ń</i> -päätekin on voinut menettää liudennuksen. (Tosin vain mokšamurteessa <i>n</i> liittyy konsonanttivartaloon, suoraan alveolaarikonsonanttiin: <i>kudn</i>, <i>orn</i>, ersämurteissa vokaalivartaloon: <i>sarazun</i>, <i>skalun</i>, <i>mostun</i>, <i>ruzun</i> – esimerkit mainitusta Itkosen tutkimuksesta 1972: 160-1.)</p>
<p>	Uralilaisen kantakielen akkusatiivinpääte *<i>m</i> (Janhunen 1982: 30) on kantamordvassa ilmeisesti langennut yhteen genetiivinpäätteen kanssa; mordvan fonotaksi ei nimittäin ole hyväksynyt sananloppuista <i>m</i> -nasaalia. Vrt. yks.1.persoonan pääte *<i>-m</i> > <i>-n</i> (s. 123). Tosin mordvan <i>ń</i> kaasus on vain poikkeustapauksessa objektin sijan merkki: objektina olevalla proprilla (tai pronominilla) on tämä muoto. Muuten määräisen objektin merkitsemiseen – jollaisen *<i>m</i> akkusatiivi alkuaan on merkinnytkin – käytetään mordvassa kantamordvalaisena aikana kehittynyttä determinatiivisen taivutuksen muotoa, josta alempana. Proprin merkitseminen determinatiivisen taivutuksen muodolla oli tarpeetonta, minkä takia siinä saattoi säilyä vanhempi merkintätapa. (Itkonen 1972: 164-5.) Mordvalaiskielten sukukielistä *<i>m</i>-akkusatiivin tai sellaiseksi rekonstruoitavan kaasuksen tuntevat kaikki suomalais-permiläiset kielet, ugrilaisista kielistä mansi, ja samojedikielet.</p>
<p>	Uralilaisesta kantakielestä asti ovat säilyneet mordvaan myös ablatiivi ja latiivi. Mordvan ablatiivinpääte E <i>do</i>, <i>d́e</i>, <i>de</i>, <i>to</i>, <i>t́e</i>, <i>te</i>, M <i>da</i>, <i>ta</i>, <i>d́ä</i>, <i>t́ä</i> <pgNo>76</pgNo> palautuu uralilaisen kantakielen erosijanpäätteeseen *<i>tA</i>. Uralilainen *<i>tA</i> –erosija on kuitenkin mordvassa paikallissijan funktiossa ainoastaan adverbintaivutuksessa; substantiivintaivutuksessa se on grammaattinen sija (pientä alempana mainittavaa poikkeusta lukuun ottamatta). Sama funktionmuutos on tapahtunut itämerensuomessa ja saamessa; saamessa sija on säilynyt elävänä substantiivinparadigman muotona tosin vain monikossa. Myös itämerensuomessa ja saamessa sija on säilyttänyt erosijan luonteensa vain adverbintaivutuksessa. Marin substantiivin paradigmasta se puuttuu täysin; adverbin erosijainen muoto on oudosti *<i>ti-</i>tyyppiä. Permiläisissä ja ugrilaisissa kielissä uralilainen erosija on menettänyt mahdollisuutensa erosijaisen adverbinkin muodostukseen. Kummallakin alueella substantiivilla on kuitenkin *<i>tA-</i>muodoksi selitetty paikallissija, ei kuitenkaan erosija. Permiläisissä kielissä on tällainen prolatiivinen sija, oikeastaan kaksikin (Vászoly 1968: 47-81) – erosija saa helposti kielissä prolatiivisenkin funktion –, ja ugrilaisissa kielissä on samaan *<i>tA</i>-lähtömuotoon palautettu olosija (Korhonen 1991: 168-174). Samojedissa *<i>tA</i> on jälleen erosijaisen adverbin pääte (Janhunen 1980: 76). Sekä samojedissa että suomalais-volgalaisissa kielissä *<i>tA</i> on myös substantiivin yhdysperäisten paikallissijojen erosijan jälkimmäisenä aineksena (marissa tosin pääte on taas tyyppiä *<i>ti</i>). </p>
<p>	Mordvan latiivinpäätteellä (E <i>v</i>, <i>j</i>, Atr. <i>ŋ</i>, M <i>v</i>, sulaumavokaali <i>u</i> tai <i>i</i>), joka palautuu kantamordvan *<i>ŋ</i>-päätteeseen, on vastine vain samojedikielissä. Kantasamojediin voidaan palauttaa adverbin latiivinpääte <i>ŋ</i> (Janhunen 1980: 76). Mordvankin latiivi on siinä mielessä lähellä adverbinpäätettä, että latiivia ei suinkaan muodosteta kaikista substantiiveista. Tästä syystä eräät kieliopit eivät sitä ole esittäneetkään substantiivin paradigman sijana. Näin menettelee esimerkiksi <cyr>Грамматика мордовских языков</cyr> 1962 ersän substantiivin paradigman esittäessään (s. 84); mokšan substantiivin paradigmassa se esitetään (mts. 85) yhdessä <i>s</i>-illatiivin kanssa; kyseessä olisi latiivi-illatiivi (ersänkin <i>s</i>-kaasusta nimitetään samoin) – ikään kuin siis *<i>ŋ</i> ja <i>s</i> olisivat allomorfeja, jotka liittyvät eri sanatyyppeihin. Erillään latiivin ja illatiivin, molemmat substantiivin kaasuksina, esittää uusin kielioppi (1980).</p>
<p>	Mordvan paikallissijoihin kuuluu prolatiivikin. Ersässä ja mokšassa päätteellä on samat kantamordvasta periytyvät allomorfit: vokaalivartalon jäljessä <i>va</i>, konsonanttivartalon jäljessä <i>ga</i> tai <i>ka</i> konsonantin soinnillisuudesta riippuen. Esim. E M <i>moda</i> ’maa’ > <i>modava</i>, E <i>todov</i>, M <i>todu</i> ’höyhen’ > E <i>todovga</i>, M <i>toduga</i> (allomorfi on siis määräytynyt kantamordvalaisen muodon mukaan! Tämäkin substantiivi on *<i>ŋ</i>-johdos, jonka konsonantti on siis mokšan erikoiskehityksen aikana vokaaliutunut), E M <i>oš</i> ’kaupunki’ > <i>oška</i>. Pääte on mokšan erikoiskehityksen aikana saanut etuvokaalisissa vartaloissa etuvokaalisetkin allomorfit, esim. <i>viŕ</i> ’metsä’ > <i>vəŕgä</i>, <i>śed́i</i> ’sydän’ (tämäkin *<i>ŋ</i>-johdos!) > <i>śed́i-gä</i>, <i>meš</i> ’mehiläinen’ > <i>meškä.</i> (Mutta sensijaan määräisen taivutuksen prolatiivin esittelyssä puheeksi tuleva postpositio on <i>ezga</i>, ei *<i>ezgä</i>! <pgNo>77</pgNo> Tämä prolatiivimuoto on nimittäin jo kantamordvassa kiteytynyt asemaansa. Suffiksin <i>a</i> osoittaa, että prolatiivin päätteellä on täytynyt olla kantamordvassa paino: s. 69.) Etymologisesti mordvan prolatiivi on ilmeisesti sama kuin saamen temporaali ja prolatiivi; muodot eivät kuulu kuitenkaan saamessa substantiivin deklinaatioparadigmaan, vaan niillä on adverbin status: sa.N <i>bæi've</i> ’päivä’ > <i>bæi'veg</i> ’päivällä’, sa.L <i>kaddē</i> ’ranta’ > <i>kaddēk</i> ’rantaa pitkin’. Kyseessä on uralilaiseen kantakieleen asti palautuva *<i>k</i>-latiivin vokaaliloppuinen allomorfi *<i>kV</i>. Sellaista olettaa Janhunen (1982: 30). Prolatiivin funktiossa *<i>kV</i>-ainesta käyttävät kuitenkin vain mordva ja saame. </p>
<p>	Mordvan translatiivilla E M <i>ks</i> on mahdollisesti myös uralilaiseen kantakieleen asti ulottuva historia. Sillä on vastine itämerensuomen translatiivissa ja mahdollisesti myös samojedin predestinatiivisen deklinaation tunnuksessa (Janhunen 1989: 298-). On kysytty, onko translatiivilla edustaja myös saamessa. Saamen latiivimuotojen (N <i>vuolas</i> ’alas’) rakenne on tunnetusti epäselvä. Norjansaamen muodon perusteella olettaisi muotoa alkuaan kolmitavuiseksi *<i>alaksi</i> -tyypiksi, mutta vastaava inarinsaamen muoto todistaa muodon alkuperäisen kaksitavuisuuden puolesta. Yhdessä tapauksessa saamessa on kuitenkin selvä *<i>ksi</i> -loppuinen adverbi: <i>luk'sâ</i> ’etelään’, vrt. <i>lu-lle</i> ’etelä’ ; substantiivi on *<i>lA</i> -johdos. (Korhonen 1981: 230.) Saamessa on kuitenkin kysymys aina paikanadverbista, ei substantiivin sijasta. Niin mordvan kuin itämerensuomenkin muoto kuuluu substantiivin paradigmaan eikä se sellaisena ole koskaan paikallissija. (Tosin itämerensuomessakin on translatiivimuotoisia paikkaa ilmoittavia adverbeja.) Translatiivin synty on selitetty kahdella tavalla jo aiemmin (Hakulinen, SKRK 3. painos 88): siinä olisi liitetty peräjälkeen kaksi latiivintunnusta, *<i>k</i> ja *<i>s</i>, tai se olisi alkuaan johdin, denominaalinen *<i>ks</i>. Janhunen, joka vertaa samojedin tunnusta itämerensuomen kaasukseen, asettuu jälkimmäisen selityksen kannattajaksi kysymällä "Olisiko ajateltavissa, että tässä on kyse yhteisuralilaisesta aineksesta, ehkä alunperin johtimesta, jolle jo varhain on kehittynyt sijapäätettä muistuttavia tehtäviä?" (Janhunen 1989: 301). Samojedin kannalta aineksen selittäminen johtimesta käsin on tietysti luontevaa. Toisaalta itämerensuomen ja saamen translatiivimuotoiset tulopaikallisuutta ilmoittavat paikanadverbit johdattavat tietenkin ajatuksen latiivisuffikseihin, samoin translatiivin asema essiivin parina itämerensuomen järjestelmässä. Kuten mordvan latiivin *<i>ŋ</i> (myöhemmin s. 102) niin myös latiivin *<i>k</i> näyttää olleen kyvytön ottamaan peräänsä Px:n. Itämerensuomen kannalta tässä voisi nähdäkin translatiivin motivaation: sm. <i>taa</i> &lt; *<i>taγak</i>, mutta <i>taakseni</i> &lt; *<i>taγakseni</i>. Niin mordvassa kuin itämerensuomessakin substantiivin translatiivi on predikatiiviadverbiaalin sija. Sekin olisi kuitenkin sopusoinnussa sijan tulosija-alkuperän kanssa. Uralilaisen kantakielen tulo- ja olosijasta, *<i>k</i> ja *<i>nA</i> -sijoista – tai toisesta niistä –, on moniin sgr.kieliin kehittynyt juuri predikatiiviadverbiaalin sija (esimerkkejä löytyy ugrilaisista ja permiläisistä kielistä, saamesta ja itämerensuomesta). Se seikka taas, että mordvan <pgNo>78</pgNo> translatiivi – kuten vironkin translatiivi tai saamen essiivi – on sekä dynaamisten että staattisten ilmausten predikatiiviadverbiaali, ei tulosija-alkuperän selitystä heikennä. Predikatiiviadverbiaalin sijalle on sgr. kielissä tyypillistä, että sen kohdalla nominin paradigmaa muuten kannattavat oppositiot – paitsi mainittu paikallissijojen muuten merkitsemä dynaamisuus – staattisuus -oppositio, myös numerusoppositio (mordva ja saame) ja definiittisyyden oppositio (mordva) – helposti kumoutuvat ikään kuin predikatiiviadverbiaali olisi liukumassa adverbina lähemmäksi verbiä. </p>
<p>	Mordvan paikallissijasarja, <i>s-</i>aineksiset illatiivi, inessiivi ja elatiivi (illatiivi E M <i>s</i>, inessiivi E <i>so</i>, <i>se</i>, M <i>sa</i>, elatiivi E <i>sto</i>, <i>ste</i>, M <i>sta</i>), näyttää olevan suomalais-volgalaisen kauden innovaatiota. Perussijan, illatiivin, varaan rakentuivat kaksi muuta, erosija liittämällä perään juuri mainittu *<i>tA</i>-ablatiivin pääte, olosija liittämällä perään uralilaisesta kantakielestä asti periytynyt *<i>nA</i>-olosijapääte. (Mordvan deklinaatio ei sitä primaarina kaasuspäätteenä tunne, eikä päätettä löydä mordvan paikanadverbeistakaan. Sen sijaan sen avulla näyttää muodostetun muutamia ajanadverbeja; niistä myöhemmin.) Inessiivinpäätteessä on kantamordvassa tapahtunut samanlainen assimilaatio kuin suomessakin; päätteen sibilantin soinnittomuus todistaa sen, että kyseessä ei ole alkuperäinen yksinäissibilantti, vaan konsonanttiyhtymä. Paikallissijojen muodostamisen periaate ei ollut ainutkertainen; samoin on esim. kantasamojedi muodostanut substantiivin paradigmaan paikallissijasarjan: latiivin päätteen varaan olo- ja erosijan samat *<i>nA</i> ja *<i>tA</i> -päätteet liittämällä (Janhunen, 1980 76). Perussija illatiivi on mordvassa alkuperäisessä muodossaan: sen pääte on <i>s</i>. Marikin on muodon säilyttänyt, mutta ei illatiivina vaan latiivina – mordvan ja marin substantiivinparadigmaan kuuluu kaksi erilaista tulosijaa, illatiivi ja latiivi –; itämerensuomi ja saame käyttävät <i>s</i>-illatiivinpäätettä, nimittäin sen allomorfia *<i>sV</i>, vain possessiivisen taivutuksen illatiivin muodostamiseen. Muuten illatiivi on uusiutunut muissa suomalais-volgalaisissa kielissä: itämerensuomessa ja marissa <i>s-</i>aines on saanut peräänsä toisen latiivisen aineksen, saame on kehittänyt aivan erilaisen illatiivin ilman <i>s</i>-ainesta. Samaan lähtömuotoon (*<i>-s-nA</i>) palautettavan inessiivin tuntevat kaikki suomalais-volgalaiset kielet ja samaan lähtömuotoon palautettavan elatiivin samat kielet maria lukuun ottamatta. (Marissa kombinaatio *<i>s</i>+*<i>ti</i>-erosija tulee kyllä kysymykseen, mutta vain pronominien taivutuksessa.) – Inessiivillä on ersän šokšalaismurteissa sibilanttiin loppuvien vartaloiden jäljessä päätteenä <i>na</i>, <i>ne</i>: <i>kardas</i> > <i>kardasna</i>, <i>kardasne</i>. Ravila olettaa, että muodossa on inessiivin päätettä pelkkä <i>nV</i> (1935: 46-7 alav.), koska samassa murteessa illatiivi ja elatiivi ovat tyyppiä <i>kardajs</i>, <i>kardajstä</i> (vrt. s. 72–) eli *<i>kardas</i>+<i>sna</i> jonon olisi täytynyt tuottaa muoto *<i>kardajsnä</i>. Kuitenkin *<i>nA</i>-aineksenkin olisi täytynyt liittyä soinnilliseen sibilanttiin päättyvään vartaloon <i>kardaz-</i> (s. 72) ja tuloksena olisi ollut vain *<i>kardazna</i>. Äänteelliset vaikeudet ovat samansuuruiset, selitettäköön <i>kardasna</i>-muoto kummin päin tahansa, *<i>snA</i> tai *<i>na</i> -päätteen <pgNo>79</pgNo> sisältäväksi. Paradigman kokonaisuuden kannalta *<i>snA</i>-selitys on luontevampi. Toisessakin tapauksessa *<i>sn > s</i> assimilaatio näyttää kantamordvassa estyneen: nasaaliloppuisessa sanatyypissä inessiivinpääte on -<i>sne: on</i> ’uni’ > iness. <i>onsne</i>. (Ravila on kuitenkin sitä mieltä, että tässäkään ei ole kysymys mistään reliktistä, vaan kontaminaatiosta: inessiivin <i>se</i> + sibilanttiloppuisten sanojen inessiivinpääte <i>ne</i>. – Ravila 1935: 46-7 alav.)</p>
<p>	Allatiivi on nuorempi kuin edelliset kaasukset. Se on kiteytynyt kaasukseksi vasta kantamordvalaisena aikana. Sen pääteaines on E <i>ńeń</i>, (jos vartalo päättyy liudentumattomaan alveolaariin:) <i>neń</i>, murt. <i>ńe</i>, <i>ne</i>, M <i>ńd́i</i>. Ersän kaasuspääte voi vastata mokšan päätettä: ersässä <i>-ńd́- > -ń-</i> eräissä muissakin grammaattisissa morfeemeissa (Paasonen 1903: 41). <i>ńd́i</i> -pääte on syntynyt postpositiorakenteessa. Sen ainekset ovat pääsanan genetiivinpääte <i>ń</i> ja postpositiovartalon <i>t́e-</i>, <i>t́ej-</i> (= sm. <i>tyvi</i>) latiivimuoto; mokšan päätteen <i>-i</i> selittyy latiivin *-<i>ŋ</i>-aineksen synnyttämäksi. Mordvan postpositiorakenteissa tulee pääsanan sijana kyllä käyttöön nominatiivikin, mutta tässä tapauksessa, allatiivissa, oli kysymys ennen kaikkea elollisten olentojen nimiin liittyvästä rakenteesta, ja niiden yhteydessä postpositiorakenteen pääsanakin on genetiivimuotoinen. (Samasta <i>t́e-</i>, <i>t́ej-</i> &lt; *<i>tüŋi</i> -sanavartalosta syntyneitä postpositioita tai postpositioista kehittyneitä kaasuspäätteitä löytyy muistakin sgr.kielistä. Tätä postpositiota voi pitää suomalais-ugrilaisen kantakielen perintönä; ei voi uskottavasti selittää, että samasta substantiivista – ’puun paksu tyvipää’ – olisi paralleelisti syntynyt moneen kertaan, useassa eri sukukielessä, postpositiovartalo.) Ersän allatiivinpäätteen loppukonsonanttiin <i>ń</i> vrt. pronominaaliadverbeja E <i>kozon</i>, <i>kozoń</i> ’minne’.</p>
<p></p>
<p>	Kirjakielten kielioppi (Gramm. 1980) esittää näiden kaasusten lisäksi molemmista kielistä </p>
<p>abessiivin E <i>vtomo</i>, <i>vt́eme</i>, <i>tomo</i>, <i>t́eme</i>, <i>teme</i>, M <i>ftə̑ma:</i> E <i>jalga-vtomo</i> ( &lt; <i>jalga</i> ’ystävä’), M <i>varma-ftə̑ma</i> (&lt; <i>varma</i> ’tuuli’), E <i>pe-vt́eme</i> (&lt; <i>pe</i> ’loppu’), E <i>oš-tomo</i>, M <i>oš-ftə̑ma</i> (<i>oš</i> ’kaupunki’), E <i>ked́-t́eme</i>, M <i>käd́-ftə̑ma</i> (E <i>ked́</i>, M <i>käd́</i> ’käsi’) (s. 177-), sekä mokšasta</p>
<p>kausatiivin <i>nksa: kajmə̑-nksa</i> ( &lt; <i>kajmä</i> ’lapio’), <i>uźəŕə-nksa</i> (<i>uźəŕ</i> ’kirves’) (s.152, 178)</p>
<p> ja vielä molemmista kielistä</p>
<p>komparatiivin E M <i>ška</i>: E <i>či-ška</i> ( &lt; <i>či</i> ’päivä’), M <i>kizə̑-ška</i> ( &lt; <i>kiza</i> ’kesä; vuosi’) (s. 176-).</p>
<p>	Abessiivi ja kausatiivi deklinaatioon kuuluvatkin. Paasosen varovaisuus kummankin suhteen on kuitenkin ymmärrettävää. Abessiivi on paitsi kaasus myös karitiivinen johdostyyppi. Mordvassa tämän päätteen sisältävät sanat ovatkin usein selviä johdoksia: E <i>lopavtomo čuvtne</i> ’lehdettömät puut’, M <i>kartuzftə̑ma prac</i> ’hänen lippalakiton päänsä’ (Gramm. 1980 177). Saman pääteaineksen etymologiset vastineet sukukielisssä ovatkin vain karitiivisia <pgNo>80</pgNo> adjektiivinjohtimia: sm. <i>ttoma-</i>, <i>ttömä- : käsi</i>, <i>käte-</i> > <i>kädetön</i>, <i>kädettömä-</i>, sa. <i>tæb'me</i>: <i>giettâ > gieđâtæb'me</i> ’kädetön’, mari <i>tə̑me</i>, <i>δə̑me</i>: <i>kit</i> > <i>kittə̑me</i> ’kädetön’, udm. <i>tem: ki > kitem</i> ’kädetön’, komi <i>te̮m: ki > kite̮m</i> ’kädetön’. Sama karitiivinen johdin on tunnettu jo uralilaisessa kantakielessä (Janhunen 1982: 29). Pääte on alkuaan kaksimorfeeminen. Ensimmäinen morfeemi on varsinaisesti karitiivinen *<i>ktA</i>, jälkimmäinen on nomininjohdin *<i>mA</i>. Kaikissa muissa suomalais-permiläisissä kielissä paitsi mordvassa on karitiivisen johdoksen lisäksi erillinen abessiivinpääte, kaasuspääte. (Sekin on kaksimorfeeminen synnyltään; siinä karitiiviseen ainekseen on liittynyt latiivinen kaasuspääte, yleensä latiivin *<i>k</i>. Janhunen on olettanut samojedin perusteella uralilaiseen kantakieleen yksimorfeemistakin *<i>ktA</i> -suffiksia; ei ole varmaa, onko se ollut kaasuspääte vai sekin johdin ― Janhunen 1982: 31.) Mordvassa toista muotoa ei ole. Samalla muodolla, jolla on johdoksen funktio, on selvää kaasuskäyttöäkin: E <i>kije ved́ langa sed́ sed́i uźeŕevt́eme</i>, <i>rubankavtomo</i>? ’kuka vesien yli sillat silloittaa ilman kirvestä, ilman höylää?’ (Paasonen, Wb. 488a), M <i>mes varmaftə̑ma veĺśəkšńat</i>, <i>śiĺd́i marftə̑ma pupə̑ŕat?</i> ’miksi kaatuilet tuuletta, kompastelet mättäittä?’ (Gramm. 1980 178).</p>
<p>	Mokšan kausatiivi puolestaan oli vielä äsken yksinomaan postpostiorakenne; Paasonen esittääkin postposition Chrestomathie-kirjansa sanaluettelossa (s. 65): M <i>inksa</i> ’tähden, vuoksi’ (Hän vertaa postpositiota toiseen postpositiovartaloon, jonka merkitys mordvassa on ’ete-’: M <i>ińg-əĺ-</i>; <i>inksa</i> olisi siis inessiivimuoto eli sananmukaisesti "edessä".) Kantamordvassa on toisesta postpositiorakenteesta kehittynyt kaasusmuoto, allatiivi. <i>inksa</i>-postposition kieliopillistuminen kaasuspäätteeksi on vasta mokšan erikoiskehityksen aikainen. Tämän tapahtuman myöhäisyyttä kuvastaa sekin, että toisin kuin allatiivi kausatiivi ei vielä ole päässyt mokšassa persoonapronominin paradigmaan (vrt. Gramm. 1980 255, 256).</p>
<p>	Komparatiivia ei sen sijaan ole syytä lukea deklinaatioparadigmaan kuuluvaksi. Sen pääteaines <i>-ška</i> on uuteen funktioon joutunut substantiivi <i>ška</i> ’aika’ (Paasonen, Chrestomathie 136). Tätä substantiivia käytetään myös adjektiivinjohtimena, esim. <i>alašaška</i> ’hevosensuuruinen’ (Paasonen, mts. Muistakin sgr. kielistä on esimerkkejä siitä, että ajanjaksoa merkitsevä substantiivi on kieliopillistunut ekvatiivisen johtimen funktioon.) Useimmissa tapauksissa <i>-ška</i> -loppuinen muoto onkin johdos, ekvatiivinen adjektiivi. Ainut selvästi ei-adjektiivinen käyttö edellyttää päätteen liittymistä ajanjaksoa merkitsevään sanaan: E <i>iśt́a eŕśiĺ ańśak ńedlaška</i> ’siten meni vain viikon verran’, M <i>śt́adə̑nga kiza kizə̑ška koporńäźä af vid́əmkšńi</i> ’siten koko kesän mittaan selkäni ei suoristu’ (Gramm. 1980 176-). Kun päätteen liittymismahdollisuudet ovat näin rajalliset, on luontevampaa tulkita se adverbinpäätteeksi eikä deklinaation kaasukseksi. Tässäkin tapauksessa substantiivi on siis kuitenkin kieliopillistunut taivutusainekseksi – muotoja ei käy tulkitseminen yhdyssanoiksi. <i>ška</i> on esimerkkitapauksissa taipumaton pääteaines.</p>
<pgNo>81</pgNo>
<p>	Sen sijaan voi kysyä, tulisiko komitatiivi lukea deklinaation kaasukseksi. Sen pääte on E <i>-ńek</i>, M <i>-ńək</i>; liudentumattoman alveolaarin jäljessä ersässä on allomorfi <i>-nek</i>. Paasonen puhuu ML -teoksessaan komitatiivi-suffiksista (s. 15, 112), mutta ei siis esitä sitä Chrestomathie-teoksensa deklinaatioparadigmassa. Kirjakielten kielioppi (1980) esittää muodon, mutta ei kaasuksena vaan kollektiivi-ilmausten muodostajana: E <i>avańek-ejkakšńek</i>, M <i>t́äd́äńək-id́ńək</i> ’äidit ja lapset’, E <i>skalnek-ŕeveńek</i>, M <i>traksə̑ńək-učańək</i> ’lehmät ja lampaat’ (s. 149). Kaasukseksi komitatiivin on kuitenkin määritellyt Cygankin Šugurovon ersäläismurteen kuvauksessaan. Hän sanoo sen liittyvän täysin vapaasti substantiiveihin ja hän määrittelee muodolle komitatiivisen funktion (Cygankin 1961: 346, 347). Myös Šahmatov esittää komitatiivin (1910: 790).</p>
<p>	Sekä kirjakielissä että murteissa muotoa käytetäänkin kaasuksen luonteisesti, komitatiivisesti ilmoittamaan, kenen tai minkä kanssa subjekti toimii tai kenen tai minkä kanssa objekti on toiminnan kohteena. (Näin käytetään itämerensuomalaisissa kielissäkin *<i>-nek</i> -komitatiivia.) Komitatiivi edellyttää rakenteeseen siis pääsana-subjektia tai -objektia. Pääsana voidaan kuitenkin ilmaista paitsi nominijäsenenä myös pelkästään predikaatin persoonamuotoon sisältyvänä, subjektiin tai objektiin viittaavana suffiksina. Esim. E (Šug.) <i>veĺińik tuśt́ śibiŕuv</i> ’he lähtivät koko kylä Siperiaan’ (Cygankin mts. 346), M <i>i tuśt́ inksə̑nza, savsem kudańək</i> ’he lähtivät häntä hakemaan ihan morsiamen noutajien kanssa’ (Paasonen, MV IV 827); M <i>veń perf strojak ćerkav popə̑ńək</i> <i>t́iakə̑nńək i narodńək</i> ’yön aikana rakenna kirkko pappeineen, diakoneineen ja väkineen’ (mts. 883).</p>
<p>	Etymologialtaan mordvan komitatiivi on sama kaasus kuin itämerensuomen komitatiivi. Saamen yksikön komitatiivi kuuluu myös samaan yhteyteen, vaikka sen kantasaamelainen asu onkin rekonstruoitu vokaaliloppuiseksi: *<i>-jnV</i> (Korhonen 1981: 224). (Vokaalin kvaliteetista saamenlaiskielet antavat ristiriitaisen todistuksen; inarinsaamen perusteella on oletettava alkuperäistä suppeaa vokaalia, norjan- ja venäjänsaamen perusteella väljää vokaalia. Itämerensuomessakin viron murteissa ja vatjassa komitatiivinpäätteessä on väljä vokaali: Korhonen, mts. 225.)</p>
<p>	Edellä esitettyyn Paasosen paradigmaan voisi siis lisätä ersän osalta kaksi kaasusta, abessiivin ja komitatiivin, sekä mokšan osalta näiden kahden kaasuksen, abessiivin ja komitatiivin, lisäksi kausatiivin. Näin ersän kaasusten lukumääräksi kuitenkin tulisi 12 ja mokšan kaasusten lukumääräksi 13.</p>
<p></p>
<p>	Kumpaankin mordvalaiskieleen on lainattu tataarista vielä vokatiivi, joka sekin on joskus tulkittu kaasuspäätteeksi. Se muodostetaan sukulaisnimistöstä tai muussa suhteessa puhujaan olevien henkilöiden nimityksistä ja sen pääte on <i>-aj</i>, (M liudentuneen konsonantin jäljessä:) <i>-äj</i>, <i>-kaj</i>: E <i>ĺeĺaj!</i> ’vanhempi veli!’ &lt; <i>ĺeĺa</i>, M <i>jalgaj!</i> ’ystävätär!’ &lt; <i>jalga</i>, <i>at́äj!</i> ’isoisä!’, ’appi!’&lt; <i>at́ä</i>, E <i>pat́aj!</i>, M <i>pat́äj!</i> ’vanhempi sisar!’ &lt; E <i>pat́a</i>, M <i>pat́ä</i>; E M <i>avakaj!</i> ’äiti!’, ’hyvä rouva!’, <pgNo>82</pgNo> M myös: ’anoppi!’ &lt; E M <i>ava</i>, E <i>ĺeĺakaj!</i> ’vanhempi veli!’, E <i>pat́akaj!</i> ’vanhempi sisar!’, <i>miŕd́ekaj!</i> ’mieheni!’ &lt; <i>miŕd́e</i>, <i>t́ejt́eŕkaj!</i> ’tyttäreni!’ &lt; <i>t́ejt́eŕ</i>. Tämän päätteen funktiona ei kuitenkaan ole osoittaa kaasuspäätteen tavoin sanan asema lauseessa vaan tuoda puhutteluun kohtelias sävy. Pääte toimii siis pragmaattisen partikkelin tavoin ja onkin sellaiseksi tulkittava.</p>
<p></p>
<p>	Adverbien muodostuksessa käytetään myös joitakin sellaisia päätteitä, jotka aiemmin ovat olleet nominin kaasuspäätteitä. Niitä esitellään adverbin muodostusta käsiteltäessä.</p>
<p></p>
<p><i>Monikko</i></p>
<p>Perustaivutuksen monikolla on vain yksi kaasus, monikon nominatiivi, jonka pääte on kummassakin kielessä <i>t</i>. Esim. E M <i>moda</i> ’maa’ > <i>modat</i>, E <i>veĺe</i>, M <i>veĺä</i> ’kylä’ > E <i>veĺet́</i>, M <i>veĺət́</i>, E M <i>kal</i> ’kala’ > E <i>kalt</i>, M <i>kaLt</i>, E M <i>viŕ</i> ’metsä’ > E <i>viŕt́</i>, M <i>viʀ́t́</i>. Kaikki perustaivutuksen monikon obliikvisijat korvataan vastaavilla perustaivutuksen yksikön tai determinatiivisen taivutuksen monikon sijoilla. *<i>t</i> on uralilaisesta kantakielestä periytyvä mon.nominatiivin pääte, tarkemmin sanoen nominatiiviin kuuluva monikon tunnus. Sama pääte on itämerensuomessa ja saamessa mon.nominatiivilla. Mari on substantiivilleen kehittänyt uuden monikontunnuksen, mutta <i>t</i> löytyy vielä marin verbin konjugaatiosta sieltä, mistä sen sgr.kielissä verbistä odottaakin löytyvän, nimittäin mon.3. persoonan muodon lopusta. Uusi monikontunnus on permiläisten kieltenkin substantiivilla eikä *<i>t-</i>ainesta löydy niistä mistään muustakaan asemasta. Obinugrilaiset kielet ja samojedi sen sijaan ovat päätteen säilyttäneet deklinaatiossaan. Samaa <i>t-</i>päätettä mordva saattaa käyttää aivan toisenlaiseenkin funktioon: koordinaatioon (s. 106).</p>
<pgNo>83</pgNo>
<p>
Determinatiivinen deklinaatio</p>
<p><i>Yksikkö</i></p>
<p>	Ersä	Mokša</p>
<p>nominatiivi<i>	modaś	modaś</i></p>
<p>	<i>veĺeś	veĺəś</i></p>
<p>genetiivi-akkusatiivi<i>	modańt́	modat́</i></p>
<p>	<i>veĺeńt́	veĺət́</i></p>
<p>allatiivi-illatiivi<i>	modańt́eń	modat́i</i></p>
<p>	<i>veĺeńt́eń	veĺət́i</i></p>
<p>ablatiivi<i>	modadońt́</i></p>
<p>	<i>veĺed́eńt́</i></p>
<p>elatiivi<i>	modastońt́</i>,<i>	modańt́ ejste</i></p>
<p>	<i>veĺesteńt́</i>,<i>	veĺeńt́ ejste</i></p>
<p>ablatiivi-elatiivi<i>		modat́ ezda</i></p>
<p>	<i>	veĺət́ ezda</i></p>
<p>inessiivi<i>	modasońt́</i>,<i>	modańt́ ejse	modat́ esa</i></p>
<p>	<i>veĺeseńt́</i>,<i>	veĺeńt́ ejse	veĺət́ esa</i></p>
<p>prolatiivi<i>	modavańt́</i>,<i>	modańt́ ezga	modat́ ezga</i></p>
<p>	<i>veĺevańt́</i>,<i>	veĺeńt́ ezga	veĺət́ ezga</i></p>
<p></p>
<p>	Mordvan determinatiivinen deklinaatio muodostuu jälkiliitteiden avulla. Niitä on kahta eri tyyppiä. Toinen tulee käyttöön nominatiivissa, toinen genetiivi-akkusatiivissa ja sen varaan rakentuvissa muodoissa: allatiivi-illatiivissa – joka on alkuperältään postpositorakenne – ja paikallissijat korvaavissa postpositiorakenteissa. Ersässä determinatiivisen taivutuksen genetiivi-akkusatiivinpäätteen avulla voidaan muodostaa synteettisesti kaikki obliikvisijatkin.</p>
<p>	Mordvan läheisyydessä on muitakin determinatiivisia jälkiliitteitä, jälkiartikkeleita käyttäviä kieliä. Vepsässä on nähtävissä determinatiivista deklinaatiota ennakoiva vaihe (E. Itkonen 1966: 257), ja determinatiivisen aineksen näkee kliittisesti liittyvän nominin perään niin venäjän luoteismurteissa kuin Kuolan saamelaiskielissäkin. Kyseessä on siis areaalinen ilmiö.</p>
<p>	Mordva on kuitenkin ainoa determinatiivisen deklinaation tunteva sgr.kieli. Definiittisyyden piirteen kieliopillistajana se ei kylläkään ole ainoa. Unkarissa niin definiittisyys kuin indefiniittisyyskin saavat kieliopissa merkintänsä kahtena etuartikkelina.</p>
<p>	Nominatiivissa käyttöön tullut definiittisyyden tunnus <i>ś</i> on alkuperältään demonstratiivipronomini. Demonstratiivista <i>śe</i> on vokaali heittynyt. Mordvan determinatiivisen nominatiivin muodostustapa on typologisesti odotuksenmukainen: muoto on rakentunut sen deiktisen poronominin varaan, jolla puhuja viittaa itsestään kauimpana olevaan, kuulijaa lähellä olevaan asemaan. Definiittistähän on se, minkä kuulija pystyy identifioimaan: "definiteness / <pgNo>84</pgNo> indefiniteness is a hearer-related pragmatic feature" (Givón 1984: 419). (Ei ole hämmästyttävää, että mordva, joka nominilausekkeessa sijoittaa määritteet pääsanan eteen, on determinatiivisen deklinaation kuitenkin muodostanut jälkiartikkelin avulla. Determinatiivisen artikkelin paikka nominin edessä tai jäljessä näyttää olevan riippumaton kielen perussanajärjestyksestä, OV vai VO ― Givón mts. 226, 227. Kieli, joka demonstratiivipronominia käyttää tietyllä puolella nominia, voi sijoittaakin painottomaan asemaan vastakkaiselle puolelle demonstratiivista syntyneen determinatiivisen artikkelin ― esimerkkejä Givón, mts. 226-.)</p>
<p>	Erikoista mordvan determinatiivisessa deklinaatiossa on ensi silmäyksellä se, että nominatiivin merkintään käytetään eri ainesta kuin genetiivi-akkusatiivin merkintään. Tälle on luonnollinen selitys. <i>śe</i>-pronominin akkusatiivimuotoa ei ollut kantamordvassa olemassa, sen korvasi aina merkintä predikaattiverbissä. Tällaisessa tapauksessa oli aina käytettävä objektikonjugaation muotoa.</p>
<p>	Kantamordvalainen determinatiivisen genetiivi-akkusatiivin pääte *<i>ńt́</i> menetti nasaalin jo kantamordvassa: *<i>ńt́ > t́</i> (Paasonen 1903: 40). Tätä tyyppiä on mokšan sijapääte. E. Itkosen mukaan ersän pääte <i>ńt́</i> on analoginen, siihen on uudelleen sijoittunut perusdeklinaatiosta Cx <i>ń</i>. Kantamordvan *<i>ńt́</i> -yhtymä on usein tulkittu koostuneeksi perustaivutuksen genetiivistä <i>ń</i> ja "läheisestä" demonstratiivista <i>t́e</i> (esim. Feoktistov 1975: 293). Kuten mainittiin, determinatiiviset artikkelit syntyvät ennen kaikkea "etäisistä" demonstratiiveista. Kantamordvassa näyttää olleenkin toinenkin <i>t́e</i>-morfeemi, ainakin pronominivartaloihin liittynyt tähdentävä, kontrastoiva <i>t́e</i> (E <i>t́et́e</i>, M <i>t́it́ä</i> ’juuri tämä’, E <i>śet́e</i> = "painokas <i>śe</i>" ― Paasonen, Chrestomathie 122, 140). Tämä aines voikin luontevasti selittyä determinatiivisen taivutuksen rakentajaksi. Kontrastoitu on määräinen, definiittinen. On eri asia, mikä tämä pragmaattinen partikkeli on etymologialtaan; tässä tapauksessa on tärkeää, että se jo kantamordvassa oli käytössä tähdentävänä partikkelina.</p>
<p>	Jo kantamordvassa on toinenkin determinatiivisen deklinaation kaasus muodostunut determinatiivisen genetiivi-akkusatiivin varaan: allatiivi-illatiivi. Sehän oli postpositiorakenne, jossa postposition pääsana oli merkitty determinatiivisella genetiivi-akkusatiivilla. </p>
<p>	Ersän erikoiskehityksen aikana determinatiivisen genetiivi-akkusatiivin pääte on saanut kaikkiin obliikvisijoihin – niihin, joilla on determinatiivinenkin muoto – soveltuvan tunnuksen statuksen: se on liitetty suoraan perustaivutuksen muodon perään, esim. abl. <i>modado-ńt́</i>, iness. <i>modaso-ńt́</i>, elat. <i>modasto-ńt́</i>, prolat. <i>modava-ńt́.</i> Ersässä on näiden muotojen sijasta mahdollista käyttää toisenlaistakin,vanhempaa rakennetta. Kantamordvassa paikallissijat on muodostettu toisin, käyttämällä erityistä postpositiorakennetta.</p>
<p>	Determinatiivisen taivutuksen paikallissijojen muodostuksessa otettiin kantamordvassa käyttöön nimittäin vielä yksi demonstratiivi, <i>e</i>-pronomini, ja <pgNo>85</pgNo> varsinkin siitä johdettu vartalo <i>ez-</i>. Tämä pronomini <i>e-</i> on myös "etäinen" demonstratiivi. Mokša käyttää determinatiivisen taivutuksen paikanilmauksiin vain näitä rakenteita, ja ersässäkin ne ovat mahdollisia mainittujen ersän erikoiskehityksen aikaisten synteettisesti rakentuneiden muotojen ohella. Postpositio muodostetaan siis pronominivartalosta, ja niitä on käytössä kaksi. <i>ez-</i>tyypin avulla ersä muodostaa kaikki rakenteensa, nimittäin inessiivin, elatiivin ja prolatiivin, ja mokša ablatiivin ja prolatiivin; inessiivin mokša tekee suoraan <i>e-</i>vartalosta. </p>
<p>	Perustaivutuksen illatiivilla ja latiivilla ei ole vastinetta determinatiivisessa taivutuksessa! Ei sellaista liioin ole translatiivilla, joka etymologisesti saattaisi olla tulosija sekin. Determinatiivisen taivutuksen allatiivilla on kaikki tulosijan tehtävät; sen takia siitä on edellä paradigma-taulukossa käytettykin nimitystä allatiivi-illatiivi.</p>
<p>	On mielenkiintoista, että paikallissijojen rakentamiseen otettiin juuri demonstratiivipronominivartalo eikä esim. jotakin paikallisuutta merkitsevää vartaloa, jommoinen oli kantamordvassa otettu allatiivin muodostukseeen. Pronominin valinta osoittaa, että postpositiorakenteinkin kieli oli muokkaamassa nimen omaan determinatiivista ilmaisua. Vartalot <i>e-</i> ja <i>ez-</i> ovat kiinnostavasti eritasoisia. <i>e-</i> toimii myös adverbivartalona: M <i>eza</i> (ill.) ’sinne, tuonne’, E <i>ese</i>, M <i>esa</i> (iness.) ’siellä, tuolla’, E <i>este</i>, M <i>esta</i> (elat.) ’sieltä, tuolta’ (Paasonen, Wb. 343, 344, 345). <i>ez-</i> toimii vain postpositiovartalona, jolla on pääsana – se voi olla kyllä pelkkä Px, mikä onkin tyypillistä sgr.kielten postpositioille: E <i>ejsem</i> (<i>-zs-</i> > <i>-js-</i>: s. 72–) ’minussa’, <i>ezezet́</i> ’sinuun’(Paasonen, Chrestomathie 64 — pronominin taivutukseen, possessiiviseen taivutukseen, voidaan siis muodostaa illatiivikin, jota ei determinatiivisessa taivutuksessa ole). <i>ez-</i>vartalo on siis jo kantamordvassa muodostunut determinatiivisen taivutuksen elementiksi, sidonnaiseksi morfeemiksi, joka ei elä itsensä varassa vaan tarvitsee aina pääsanan. On merkillistä, että se ei ole agglutinoitunut pääsanaan. Eihän pääsanaan jo kantamordvassa kuulunut determinatiivisen taivutuksen genetiivi-akkusatiivin pääte, äänteellisesti verraten vahva <i>ńt́</i>, ole allatiivi-illatiivinkaan tapauksessa agglutinoitumista pystynyt jarruttamaan.</p>
<p>	Kuten mainittiin, mokša tarvitsee kaksi vartalotyyppiä, <i>ez-</i> ja <i>e-</i>vartalot. Tämä on tarkoituksenmukaista. Mordvan postpositiosarjoille on tyypillistä pitäytyminen tietyssä sarjassa. Yleinen sarja on muotoa (M) <i>ala</i> ’alla’, <i>alda</i> (abl.) ’alta’, <i>alu</i> (lat.) ’alle’; toinen sarja on muotoa (M) <i>malasa</i> (iness.) ’lähellä’, <i>malasta</i> (elat.) ’läheltä’, <i>malas</i> (illat.) ’lähelle’. Esim. ablatiivinpäätteen omaavasta muodosta voidaan heti päätellä sarjan muiden jäsenten muoto: niihin ei kuulu <i>s</i>-kaasuksia. Mokša ei siis voinut käyttää samaa postpositiovartaloa sekä determinatiivisen ablatiivin että determinatiivisen inessiivin muodostukseen. Ersä saattoi tyytyä yhteen postpositiovartaloon: ersän ablatiivia ei koskaan muodosteta postpositiorakenteena, vaan ablatiivista on ersässä käytössä yksinomaan yhdysperäinen kaasuspääte (<i>-dońt́</i>, <i>-d́eńt́</i>). Sen sijaan <pgNo>86</pgNo> ersän determinatiivisen deklinaation postpositiorakenteinen elatiivi on omaksunut ablatiivinkin funktiot! (Alhoniemi 1992:2.) Ablatiivi ei perusdeklinaatiossakaan ole paikallisija, ja sikäli ersän ratkaisu on selvä. Mokšan ablatiivin postpositiorakenteen motivoi sen käyttö yleisenä erosijana: se korvaa nimittäin elatiivin. Ersä ja mokša ovat tehneet päinvastaisen ratkaisun, mutta malli on kantamordvalainen: allatiivi-illatiivi. Voi kuitenkin olettaa, että siinä kantamordvan vaiheessa, jossa <i>ez</i>-vartalon avulla rakennettiin definiittisiä paikanilmauksia, niitä tarvittiin muuhunkin kuin olosijan ja prolatiivin merkintään. Mokšan voi olettaa syrjäyttäneen myöhemmin ablatiivillaan elatiivin, allatiivi-illatiivin analogian mukaisesti. Mutta muodostuiko definiittisten paikanilmausten sarja todella ilman keskeistä sijaa, tulosijaa? Ilmeisesti on ajateltava, että determinatiivisen taivutuksen nominatiivi, genetiivi-akkusatiivi ja sen varaan muodostunut determinatiivinen allatiivi olivat pitkään determinatiivisen taivutuksen ainoat muodot ja että jo tuolloin determinatiivinen allatiivi otti muutkin tulosija-funktiot kantaakseen. Postpositiorakenteisten muotojen idea on kantamordvalainen, mutta itse asiassa vain yksi muoto, prolatiivin edustaja, on sama ersässä ja mokšassa. Ilmeisesti postpositiorakenteet eivät vielä olleet täysin kiteytyneet asemiinsa kantamordvassa.</p>
<p>	Edellä käytettiin determinatiivisen taivutuksen sijoista sellaisia termejä kuin genetiivi-akkusatiivi ja allatiivi-illatiivi, jommoisia perustaivutuksen paradigmaan ei sisältynyt. Havainnollistakoot ne sitä suurta eroa, mikä perustaivutuksen ja determinatiivisen taivutuksen välillä funktionaalisti vallitsee. Kyseessä ei ole kaksi vain yhden tunnusmerkin, definiittisyyden suhteen vastakkaista paradigmaa, vaan kyseessä on samalla kaksi eri kaasusparadigmaa. </p>
<p></p>
<p></p>
<p><i>Monikko</i></p>
<p>Determinatiivisen taivutuksen monikon paradigma muodostuu käyttämällä monikollista etäistä demonstratiivia <i>ńe</i> (= sm. <i>ne</i>, <i>nä-</i>. Etäisen ja läheisen demonstratiivin oppositio on siis tässä tapauksessa mordvassa kumoutunut: muodot ovat äänteellisesti langenneet yhteen). Nominatiivissa <i>ńe</i>-aines lisätään perustaivutuksen nominatiivin perään. Genetiivi-akkusatiivi ja allatiivi rakentuvat nominatiivin varaan: mon. nominatiivimuodon perään liitetään perustaivutuksen yksikössä käytetty sijapääte. Ersä muodostaa myös ablatiivin näin. Mokšan ablatiivi on jo postpositiorakenne, ja monikossakin sillä on myös elatiivin funktio. Postpositiorakenteita ovat myös mokšan inessiivi ja prolatiivi. Ersä saattaa muodostaa paikallissijat, inessiivin, elatiivin ja prolatiivin joko postpositiorakenteina tai synteettisesti liittämällä mon.nominatiivimuotoon perustaivutuksen kaasuspäätteen. Kaikissa muodoissa mukana oleva aines E <i>t́ńe</i>, M <i>-t́ńä: -t́ńə-</i> on siis determinatiivisen taivutuksen monikon tunnus.</p>
<pgNo>87</pgNo>
<p>	ersä	mokša</p>
<p>nominatiivi <i>	modat́ńe	modat́ńä</i></p>
<p>genetiivi-akkusatiivi<i>	modat́ńeń	modat́ńəń</i></p>
<p>allatiivi-illatiivi<i>	modat́ńeńeń	modat́ńəńd́i</i></p>
<p>ablatiivi<i>	modat́ńed́e</i></p>
<p>elatiivi<i>	modat́ńeste</i>,<i>	modat́ńeń ejste</i></p>
<p>ablatiivi-elatiivi<i>			modat́ńəń ezda</i></p>
<p>inessiivi<i>	modat́ńese</i>,<i>	modat́ńeń ejse	modat́ńəń esa</i></p>
<p>prolatiivi<i>	modat́ńeva</i>,<i>	modat́ńeń ezga	modat́ńəń ezga</i></p>
<p></p>
<p></p>
<p>	Monikon paradigmojen suhteen perustaivutus ja determinatiivinen taivutus eroavat toisistaan vielä jyrkemmin kuin yksikön perustaivutuksen ja determinatiivisen taivutuksen paradigmat. Kyseessä ei ole tässäkään tapauksessa kaksi yhden opposition, definiittisyyden piirteen, varaan rakentunutta paradigmaa. Determinatiivisen taivutuksen monikon paradigma on muotoutunut determinatiivisen taivutuksen yksikön paradigman mukaiseksi; perustaivutuksen monikon paradigmaan, sen yhteen ainoaan sijaan, sitä ei voi verratakaan. </p>
<p>	Determinatiivisella taivutuksella osoitetaan, että kuulija pystyy identifioimaan sen referentin, johon substantiivilla viitataan. Determinatiivisella taivutuksella on kuitenkin toisiakin funktioita. </p>
<p>	Indefiniittinenkin referentti voi saada determinatiivisen taivutuksen muodon. Sillä voidaan osoittaa, että kysymyksessä on spesifi indefiniittisyys: vaikka puheena oleva on kuulijalle identifioimaton, on puhujalla enemmän tietoa siitä: E <i>eŕźań narodoń ikeĺeń valmeŕevkseś tonavtoś</i> ’muuan ersän kansan vanha sananlasku opetti, että---’, M <i>vantś t́eĺevizorsa dokumentaĺnaj fiĺma, kosa eŕafksu lomańt́ś azə̑ndə̑źä, koda---</i> ’hän katseli television dokumenttifilmiä, jossa joku iäkäs henkilö kertoi, kuinka--’. Indefiniittipronominin yhteydessä substantiivilla onkin usein determinatiivisen taivutuksen muoto: E <i>ve veĺeseńt́ eŕaś ajś χvastun Mikit</i> ’eräässä kylässä eli suupaltti Mikit’, <i>śeχt́e mejeĺće vagonstońt́ vejke soldatoś śeŕged́ś Mińkańeń</i> ’viimeisestä vaunusta joku sotilas huusi Minkalle’, (Kažl.) <i>vanan veχkä krajnij kudingit́ äzda tolingä pala</i> ’näen kuinka muutamassa laitimmaisessa tupasessa loistaa valo’ (tässä murretyypissä ero- ja olosijailmaus ovat langenneet yhteen).</p>
<p>	Indefiniittisen referentin yhteydessä käytetyllä determinatiivisen taivutuksen muodolla viestitään mahdollisesti sitäkin, että puheeksi tullut referentti tulee jatkossa olemaan tärkeä: E <i>śeske d́iĺńeźevś bajagińeś, di klassos sovaś od učit́eĺńičaś</i> ’silloin alkoi kello soida ja luokkaan astui uusi opettaja’, <i>tarksink uźeŕenk! --- ńesink, vazoška veŕgiźeś!</i> ’vetäkää esiin kirveenne! Katsokaa, tuolla on vasikankokoinen susi!’.</p>
<p>	Oppositio indefiniittinen : definiittinen, joka monikossa on muodollisesti <pgNo>88</pgNo> ollut lähes olematon – perustaivutuksessa on vain yksi monikon muoto – näyttää ruvenneen monikossa murenemaan. Aiemmin monikon perustaivutuksen puuttuvat obliikvisijamuodot korvattiin yksikön sijamuodoilla. Nyttemmin niitä on ruvettu korvaamaan monikon determinatiivisen taivutuksen muodoilla.</p>
<p>	Yhdelle alueelle, jolla nomini toimii, ei determinatiivinen taivutus juurikaan ulotu. Moni substantiivin taivutusmuoto voi sijoittua predikaatiksi, paitsi nominatiivi luonnehtivaan ja identifioivaan predikatiivirakenteeseen, genetiivi omistajan tai lajin predikatiiviksi, inessiivi ja prolatiivi lokaaliseksi predikatiiviksi, elatiivi alkuperän predikatiiviksi, ablatiivi inklusiiviseksi predikatiiviksi ja nykykielissä translatiivikin luonnehtivaksi predikatiiviksi, jos verbi on preteritissä tai infinitiivinä. Kaikissa obliikvisijoissa predikatiivi taipuu aina perusdeklinaation mukaan; determinatiivisen paradigman muotoon verbin persoonapääte ei voi liittyä. Predikaattinominilla onkin lähes aina luonnehtiva funktio, ja perustaivutuksen muoto on senkin takia odotuksenmukainen. Nominatiivinen predikatiivi voi olla funktioltaan myös identifioiva ja tässä yhdessä tapauksessa käytetään odotuksenmukaisesti determinatiivisen taivutuksen muotoa. (Erikoistapauksesta, jossa luonnehtivankin predikatiivin sijana on determinatiivisen taivutuksen nominatiivi, tulee puhe alempana, s. 90.) Monikkomuotoisista ilmauksista definiittisyyden – indefiniittisyyden piirre on häviämässä kuten edellä mainittiin. Näin predikatiiviasemaankiin voi ilmaantua monikon determinatiivisen taivutuksen muoto: M <i>sodasi, što ton t́äštiJńəń ezda</i> ’hän tietää, että sinä olet kynänkäyttäjiä’.</p>
<p>	Kaasusten käytössä determinatiivinen taivutus eroaa perustaivuksesta keskeisten sijojen osalta. Perustaivutuksen ja determinatiivisen taivutuksen ero ei siis rajoitu definiittisyyden merkintään. Paitsi että paradigmat ovat eri pituiset, keskeisten kaasusten funktiot ovat paradigmoissa erilaiset.</p>
<p></p>
<p>Kaasusten käyttö</p>
<p><i>Nominatiivi</i></p>
<p>Perustaivutuksen yksikön nominatiivi on</p>
<p>1) subjektin sija: E <i>vaĺmalo olgo kućańt́ vaksso ašt́eś lišme</i> ’ikkunan alla olkikuvon luona seisoi hevonen’, M <i>Mitrićt́ inksa saś mast́əŕskə̑jsta lomań</i> ’verstaasta tuli mies hakemaan<b> </b>Mitritsiä’,</p>
<p>2) objektin sija: E <i>ĺišme ramiń</i> ’ostin hevosen’, <i>kandiń ved́ di śimiń</i> ’toin vettä ja join’, M <i>ardśt́, ardśt́, muśt́ kudńä</i> ’he kulkivat, kulkivat, löysivät tupasen’, <i>vandi ńäjan ńinge fkä lomań</i> ’huomenna tapaan vielä yhden ihmisen’,</p>
<p>3) objektinsukuisen MÄÄRÄN adverbiaalin sija: E <i>mon peĺ(e) ije učiń</i>, M <i>mon učə̑ń päĺä kiza</i> ’minä puoli vuotta odotin’,</p>
<p>4) luokittelevan predikatiivin sija: E M <i>son lomań</i> ’se on ihminen’,</p>
<p>5) substantiiviattribuutin sija: mordvassa (kuten muissakin Venäjän alueella puhuttavissa sgr.kielissä) on usein vaikea määritellä sanaliiton ja yhdyssanan <pgNo>89</pgNo> rajaa, tajuta mikä on sanaliitto ja mikä yhdyssana. Uusin kielioppi (1980) esim. ilmoittaa vain, että "sanaliitot" kirjoitetaan erilleen: E <i>kiĺej pango</i> ’lehmäntatti’,"koivu sieni", <i>val śulmavks</i> ’sanaliitto’, "sana solmu", mutta "yhdyssanojen" osat yhteen: E M <i>modamaŕ</i> ’peruna’, <i>moda</i> ’maa’ +<i>maŕ</i> (ersässä sana <i>maŕ</i> ei ole enää yksin käytössä, vrt. M <i>maŕ</i> ’omena; -marja’). Yhdyssanaksi sana määräytyy aina niissä tapauksissa, joissa sandhi on muokannut sananrajaa: E M <i>ved́gev</i> ’mylly’, <i>ved́</i> ’vesi’ + <i>kev</i> ’kivi’. Mokšassa on kuitenkin tendenssi merkitä yhdysviivaa käyttäen nekin sanat yhdyssanoiksi, joissa ei ole tällaista äänteellistä perustetta: <i>kelu-panga</i> ’lehmäntatti’,</p>
<p>6) postposition pääsanan sija silloin, kun se ei nimitä definiittistä referenttiä: E <i>kudo vaksso</i> ’talon luona’, <i>kudo vakssto</i> ’talon luota’, <i>lomań ikeĺe</i> ’ihmisen edessä; ihmisten edessä’, M <i>kiś jotaj jomla kud vakska</i> ’tie vie pienen talon ohitse’. </p>
<p></p>
<p>Perustaivutuksen monikon nominatiivi, </p>
<p>perustaivutuksen monikon ainoa sija, on subjektin ja objektin sija. Esim. E <i>viŕ udalo pakśasońt́ ćorat vanśt́ alašat</i> ’metsän takana olevalla pellolla paimensivat nuorukaiset hevosia’ (Gramm. 1980 210-), <i>son antś sarast</i> ’hän ruokki kanoja; hän ruokki kanat’, <i>śimd́i ĺišmet́</i> ’hän juottaa hevosia; hän on juottava hevoset’ (<cyr>Колядёнков</cyr> 1954: 196), M <i>t́ä veĺəsa eŕäśt́ ćebäŕ lomat́t́</i> ’siinä kylässä eli hyviä ihmisiä’, <i>son antś sarast</i> ’hän ruokki kanoja’.</p>
<p>	Mon.nominatiivi tulee käyttöön myös lukusanojen yhteydessä (s. 119) sekä parissa rakenteessa, joista kumpikin määrittää verbiä adverbiaalina. Nominativus absolutus -rakenteiksi voisi nimittää seuraavia, joissa nominatiivimuotoinen pääsana on ruumiinosan nimi; sillä on attribuuttinaan adjektiivi tai partisiippi (kaikissa esimerkeissä <i>ń</i>-partisiippi!): E <i>puĺd́źadoń piĺk</i> (<i>piĺge</i> ’jalka’) <i>ašt́it́an, keped́eń ket́</i> (<i>ked́</i> ’käsi’) <i>oznutan</i> ’olemme jalat polvistuneina, rukoilemme kädet kohotettuina’, M <i>jakat vača pekt́</i> (<i>pekä</i> ’vatsa’) ’kuljet vatsa nälkäisenä’. Seuraavissa esimerkeissä on latiivisesta adverbista ja substantiivin mon.nominatiivista koostuva rakenne: E <i>sit́ alov pant</i> (<i>pando</i> ’vuori’) ’he tulevat alas mäkeä’, M <i>väŕi meńəÉLt́ kepəd́əms, alu mastə̑Rt vačkə̑d́əms</i> ’kohottaa kohti taivasta, paiskata vasten maata’ (Bartens 1970: 254–). Näissä ei sentään ole kyse prepositiorakenteista (jollaisia mordvan sukukielistä käyttävät vain itämerensuomi ja saame) – vaikka substantiivi yksin (<i>pant</i>, <i>meńəÉLt́</i>, <i>mastə̑Rt</i>) ei kaasuskäytöltään tällaisena sovellukaan verbin määritteeksi vaan tarvitsee täydennykseksi latiivisen adverbin. Näillä rakenteilla on nimittäin ilmeinen yhteys edellä nominativus absolutus –rakenteina esiteltyihin; latiivisen adverbin jäljestä voi rakenteessa tavata ruumiinosankin nimen kuten nominativus absolutus -rakenteissa: E (murt.) <i>mäj käńiʀ́t́</i> (<i>käńiŕ</i> ’kyynärpää’) <i>kšumad́ims</i> ’tyrkätä kyynärpäällä taaksepäin, "takaisin kyynärpäät"’.</p>
<p></p>
<pgNo>90</pgNo>
<p>	Seuraavat reduplikoidut adverbit näyttävät nyt ersässä mon.nominatiivimuotoisilta: E <i>tarkat tarkat</i> ’paikoittain’, mutta vrt. M <i>vastak vastak</i> ’paikoittain’.</p>
<p></p>
<p>Determinatiivisen taivutuksen nominatiivi</p>
<p>on subjektin sija. Esim. E <i>učit́eĺeś maksś t́enze pŕevt́ poladoms tonavtńemanzo Kazańse</i> ’opettaja antoi hänelle neuvoja täydentää opintojaan Kasanissa’, <i>kiska-ĺevksne viška ejkakšoks veĺavśt́</i> ’ne koiranpennut muuttuivat pieniksi lapsiksi’.</p>
<p>	Determinatiivinen nominatiivi voi olla myös predikatiivina. Tällöin on kyseessä identifioiva predikatiivirakenne: E <i>t́e šabrań śejaś</i> ’tämä on naapurin vuohi’, <i>t́e kiń t́ejt́eŕeś?</i> ’kenen tytär tämä on?’, M <i>t́ä šabrań śt́iŕś</i> ’tämä on naapurin tyttö’.</p>
<p>	Determinatiivisen nominatiivin tapaa usein myös luonnehtivasta predikatiivirakenteesta. Silloin substantiivilla on restriktiivinen attribuutti. Predikatiiviaseman tunnuksen, verbin persoonapäätteen, ottaakin tällöin attribuutti; determinatiivisen muodon perään se ei voi liittyä. Esim. E <i>ton vad́ŕat avaś</i> ’sinä olet kaunis nainen’, <i>mińek pokšt́aś žo iśt́amo paroĺ lomańeś</i> ’isoisämmekin oli niin hyvä ihminen’, M <i>śmekak, konaškatə̑ÉLt́ śiń batə̑rnä</i> ’kuvittele, millaisia jättiläisiä ne olivat’.</p>
<p></p>
<p></p>
<p><i>Perustaivutuksen genetiivi</i></p>
<p>Genetiivi on</p>
<p>1) OMISTAJA-attribuutin (ja muidenkin substantiiviattribuuttien) sija: E <i>čaŕkod́si ĺi</i> <i>son avań śed́ejeńt́?</i> ’ymmärtääkö hän äidin sydäntä?’ (V.Kolomasov), <i>varmaś kandi t́ikšeń di vaśeń ćećań čińe</i> (K.Abramov) ’tuuli tuo ruohojen ja ensi kukkien tuoksua’, M <i>šaʀ́kə̑d́əźä ĺi son śä avań śed́it́?</i> ’ymmärtääkö hän äidin sydäntä?’, <i>Laŕisa Gŕigoŕjevnań</i> <i>ščokava šud́əśt́ śeĺməved́ənza</i> ’Larisa Grigorjevnan poskia pitkin valuivat kyyneleet’ (tai: <i>ščokavanza</i>). Attribuuttirakenteessa omistettua ilmaiseva sana ei sisällä Px:ia, jos attribuutilla on perustaivutuksen muoto. Jos sen sijaan attribuutilla on determinatiivisen taivutuksen muoto (alempana s. 92), omistettua ilmoittavaan sanaan liittyy Px. Kun omistajanattribuuttina on propri, omistettua ilmaiseva sana voi olla Px:llinen tai Px:ton. (Px:lliset possessiivisen taivutuksen muodot esitellään s. 100–105.)</p>
<p>	Usein genetiivimuotoista substantiiviattribuuttia ei voi nimittää varsinaisesti omistajanattribuutiksi. Erilaisten muidenkin substantiiviattribuuttien sija on genetiivi; usein se tosin on nominatiivikin, esim. E <i>uźeŕeń ńed́</i>, M <i>uźəŕəń ńed́</i> ’kirvesvarsi’, mutta myös E <i>uźeŕ ńed́</i>, M <i>uźəŕ ńed́</i> ’kirvesvarsi’ – genetiivillä osoitetaan kontrastia: on muitakin varsia, ei vain kirvesvarsia. Genetiivimuotoista attribuuttia näyttää toisaalta suosivan varsinkin elollisen tarkoitteen omaava substantiivi, nominatiivimuotoista (edellä s. 88–) elottoman <pgNo>91</pgNo> tarkoitteen omaava.</p>
<p>2) Genetiivi on myös postposition pääsanan sija. (Postpositiorakenne on alkuaan attribuutin ja pääsanan rakenne.) Tässä asemassa genetiivi ja nominatiivi tulevat molemmat kysymykseen; genetiivi on nominatiivia yleisempi. E <i>piĺgeń alo lovoś čikordi</i> ’jalkojen alla lumi narisee’, M <i>ton laśkat viŕəń, pakśań pačk</i> ’sinä virtaat metsien, peltojen poikki’. Genetiivin ja nominatiivin käyttö perustuu siihen, että myös substantiiviattribuutin sijoina tulevat kysymykseen sekä genetiivi että nominatiivi. (Kolmen postposition pääsanan sija on ablatiivi.) </p>
<p>3) Genetiivillä merkitään OMISTAJA omistusrakenteessa; omistettu merkitään siinä Px:lla. (Koska omistaja käy ilmi Px:sta, ei pronominia tarvitse panna ilmi omistajan merkitsemiseksi.) Lisäksi rakenteeseen kuuluu positiivinen tai negatiinen eksistentiaali-possessiivi (s. 162). Esim. E <i>eŕźań uĺńeś ajgorozo</i> ’ersällä oli ori’, <i>avań žo, mońd́ed́eń baška, uĺńeśt́ ješčo ńiĺe ejkakšonzo</i> ’äidillähän oli, minua lukuun ottamatta, vielä neljä lasta’, M <i>Tamarań uĺś od kńigac</i> ’Tamaralla oli uusi kirja’. Sama OMISTAJAN merkitsevä kaasuskäyttö on seuraavassa: E <i>mokšoń maštokšnoś jožozo</i> ’mokšalta hävisi taju’, M <i>Tamarań ad́elakšńəvś put́ə̑vkac</i> ’Tamaralta loppui lähete, lähetteen aika’.</p>
<p>4) Genetiivi on OMISTAJA-predikatiivin sija: E <i>Tańkań t́e tarkaś</i> ’se paikka on Tanjkan’.</p>
<p>5) Genetiivipredikatiivilla ilmoitetaan myös, mitä LAJIA jokin on: E <i>Makśim mińek rodoń-pĺemań</i> ’Maksim on meidän sukua, heimoa’, M <i>sə̑davə̑j maŕəń ščoka piŕäńac</i> ’hänen poskensa ovat puutarhaomenaa’.</p>
<p>6) Objektin sija perustaivutuksen genetiivi on vain poikkeustapauksessa:</p>
<p>	Se on yleinen infiniittisten muotojen objektin sija: E <i>tuś pengeń keŕamo</i> ’meni halkoja hakkaamaan’, <i>tujat ponksoń čavovtomo</i> ’lähdet housujasi pieksättämään’ (Kolomasov), M <i>karmaś mamaźä šävńäń lazə̑ndə̑ma</i> ’äitini alkoi halkoa pikku päreitä’. Näissä tapauksissa objektin muoto ei siis riipu siitä, onko objektisanan tarkoite definiittinen vai indefiniittinen. Onkin kysytty, onko <i>ń</i>-muoto objekti vai kenties attribuutti. Verbinmuodot ovat kuitenkin selviä infinitiivejä, eivät esim. deverbaalisia nomineja (vrt. <i>čavovtomo</i>; <i>o</i>-vartaloisesta verbistä – <i>čavovto-ms</i> – muodostetussa nominissa päätteenä olisi <i>-ma</i>: <i>čavovtoma</i>). On vain todettava infiniittisten muotojen noudattavan toisia objektisääntöjä kuin finiittisten muotojen (Bartens 1979: 81-83). (Finiittisten muotojen pääobjektityyppejä, perustaivutuksen nominatiivia ja determinatiivisen taivutuksen genetiivi-akkusatiivia, on myös infiniittisten muotojen objekteina.)</p>
<p>	Proprin erikoisaseman vuoksi propri objektinakin on perustaivutuksen genetiivimuodossa (johon on siis etymologisesti sulautunut myös akkusatiivi. Koska perustaivutuksen genetiivi esiintyy vain poikkeuksellisesti objektin sijana, nimitetään sitä tässä esityksessä genetiiviksi. Kun sen sijaan determinatiivisen taivutuksen <i>ń</i>-elementin sisältävä – tai sisältänyt – sija on ensi <pgNo>92</pgNo> sijainen definiittisen objektin kaasus, kuten myös definiittisen omistajan kaasus, nimitetään sitä tässä esityksessä genetiivi-akkusatiiviksi.) Esim. E <i>Kiŕd́uvań čijakšniź</i> ’he naittivat Kirduvan’. (Poikkeuksellisesti murteissa muukin definiittinen objekti kuin propri voi olla perustaivutuksen genetiivissä: E <i>ortań pandžiźe, sovaftiźe nurdoń, ĺišmeń noldiźe</i> ’/hän tuli kotiin,/ avasi portin, ajoi kuorman sisään, päästi hevosen’.)</p>
<p>	Genetiivi voi olla myös TAVAN adverbiaalin sijana. Koska tällainen genetiivi muodostuu vain muutamista sanoista, ei kysymys ole varsinaisesta kaasuskäytännöstä, vaan adverbin muodostuksesta. Esim. E <i>piĺeń</i> ’korvin’: (folkl.) <i>araśeĺ piĺeń sonzo maŕize</i> ’ei ollut ketään, joka olisi häntä korvin kuunnellut’, M <i>piĺəń maŕəś</i> ’korvin kuuli’, E <i>śeĺmeń</i>, M <i>śeĺməń</i> ’silmin’: E (folkl.) <i>araśeĺ śeĺmeń sonzo ńeize</i> ’ei ollut ketään, joka olisi hänet silmin nähnyt’.</p>
<p>	Reduplikaatiota käyttäen muodostetaan distributiivisia adverbeja: E <i>gruppań-gruppań</i> ’ryhmissä’, <i>škań-škań</i> ’ajoittain’, <i>tarkań-tarkań</i> ’paikoittain’, M <i>pińgəń-pińgəń</i> ’ajoittain’, <i>ćorańät́ akša pŕä šäjäŕənza surkskäń-surkskäń päĺnəft</i> ’sen pojan valkeat hiukset kihartuvat sormuksiksi’. (Vrt. myös s. 120.)</p>
<p></p>
<p><i>Determinatiivisen taivutuksen genetiivi-akkusatiivi</i></p>
<p>Esityksessä on käytetty termejä perustaivutuksen genetiivi ja determinatiivisen taivutuksen genetiivi-akkusatiivi, joista jo näkyy sijojen käytön olennainen ero.</p>
<p>	Determinatiivisen taivutuksen genetiivi-akkusatiivin genetiivisessä käytössä ei kaasuksen osalta ole eroa perustaivutuksen genetiivin käyttöön, mutta muodon ollessa nominilausekkeen attribuuttina eroa on lausekkeen pääsanassa: determinatiivisen taivutuksen muodon omaava attribuutti edellyttää pääsanaan possessiivisuffiksia. Esim. E <i>kudońt́ pŕazo</i> ’talon katto’ (Feoktistov 1963). Omistusrakenteessa ei eroa ole, koska omistetussa on aina Px: M <i>aĺät́ uĺi ćebäŕ alašac</i> ’miehellä on hyvä hevonen’, <i>aĺät́ uĺit́ ćebäŕ alašanza</i> (VM) ’miehellä on hyviä hevosia’.</p>
<p>	Determinatiivisen taivutuksen genetiivi-akkusatiivi akkusatiivin tehtävässä on definiittisen totaaliobjektin sija. Se laukaisee verbiin objektikonjugaation muodon: E <i>t́e ĺišmeńt́ t́et́am ramiźe</i> ’tämän hevosen isäni osti’, <i>ved́eńt́ kandija</i> ’toin veden, kannoin veden’. Rakenne osoittaa verbin ja sen objektin suhteen kompletiiviseksi. Determinatiivisen taivutuksen genetiivi-akkusatiivimuotoinen objekti ei kuitenkaan aina laukaisekaan objektikonjugaation muotoa verbiin vaan verbillä on subjektikonjugaation muoto. Tämä rakenne osoittaa verbin ja sen objektin suhteen inkompletiiviseksi, toiminnan kontinuatiiviseksi. Tätä keinoa suosii varsinkin ersä. Esim. E <i>čiś iśt́amo ĺembeste ežd́aś Jegorka-meźeń viškińe kudińeńt́kak</i> ’aurinko yhtä lämpimästi lämmitti Jegorkan perheen pikkuista tupaakin’, <i>kosojak jalganzo marto moń jalgat́ńeń kudosto panśeś</i> ’jossakin hän oli ystävineen häätämässä minun ystäviäni kodeistaan’. (Muista objektin merkintätavoista tulee puhe ablatiivin ja inessiivin esittelyn yhteydessä ja kokoavasti objektia käsittelevässä jaksossa s. 175–176.)</p>
<pgNo>93</pgNo>
<p><i>Allatiivi</i></p>
<p>Allatiivi on</p>
<p>1) DATIIVIN sija. DATIIVI esiintyy sekä adverbiaalina: E <i>śormadan śorma sazorneń</i> ’kirjoitan kirjeen sisarelle’, että attribuuttina: E <i>sazorneń śormaś</i> ’kirje sisarelle’ (huomaa sanajärjestys!),</p>
<p>2) CO-DIREKTIONAALIN roolin omaavan adverbiaalin sija. Se vastaa kysymykseen kenen luo? E <i>moĺś orožijańe</i> ’meni noidan luo’, <i>ajdo ńej avańeń</i> ’tulepas nyt äidin luo’, M <i>moĺś vorə̑žijəńd́i</i> ’meni noidan luo’, </p>
<p>3) mokšassa TARKOITUKSEN adverbiaalinkin sija: <i>škajś kalmə̑ńd́i ĺäpä modańavə̑k af maksi</i> ’jumala ei anna pehmeää maatakaan haudaksi’. </p>
<p>4) Allatiivi on myös agentin sija eli upotelauseen subjektia edustava lauseenjäsen kompleksisessa lauseessa. Mordvan agentti on siinä suhteessa erikoinen, että se ei koskaan edustaa AGENTIIVIN roolia. Upotelauseen predikaattiosa on aina modaalisesti tunnusmerkkinen ja upotelauseen subjekti on KOKIJAN edustaja.</p>
<p>Allatiivi on </p>
<p>a) infinitiivin agentin sija. Tällöin lauseen predikaattina on modaalinen verbi <i>eŕavi</i> ’täytyy’, <i>savi</i> ’sopii, tulee, pitää’ tai venäjästä lainatut modaaliset sanat <i>možna</i> ’voi’, <i>ńeĺźa</i> ’ei saa’: E <i>sazorneń eŕavi moĺems</i>, M <i>sazə̑rə̑zəńd́i eŕavi moĺəms</i> ’sisareni täytyy mennä’, tai adjektiivi (’hyvä’, ’helppo’, ’paha’, ’vaikea’ tms.): E <i>eŕamskak šoždińe uĺeveĺ tink marto paro miŕd́eńeń</i> ’hyvän miehen olisi helppo elääkin teidän kanssanne’,</p>
<p>b) infinitiivi-partisiipin agentin sija: E <i>sazorneń moĺemaĺ</i>, M <i>sazə̑rə̑zəńd́i moĺəmaĺ</i> ’sisareni täytyi lähteä’,</p>
<p>c) <i>v</i>-johtimisen verbin agentin sija: E <i>araźi tiń sazorneń tŕavtado</i> ’tokkopa sisar teitä pystyy elättämään’, <i>Nast́ańeń eźt́ sodavo kavto ćorat́ńe</i>, M <i>kafta ćorat́ńä ašə̑śt́ sodav Nast́ańd́i</i> ’Nastja ei pystynyt tunnistamaan niitä kahta nuorukaista’.</p>
<p></p>
<p>Determinatiivisen taivutuksen allatiivi:</p>
<p>Determinatiivisen deklinaation ja perusdeklinaation paikallissijojen käyttelyssä on kummassakin kielessä tulosijojen kohdalla suuri ero. Illatiivilla ei ole determinatiivisen deklinaation muotoa eikä sitä liioin ole latiivilla. Determinatiivisen deklinaation allatiivi kantaa yksin kaikki tulosijojen funktiot. Sitä onkin edellä nimitetty allatiivi-illatiiviksi.Tulosijojen yhteenlankeaminen on tapahtunut jo kantamordvassa. Esim. E <i>moĺś śe kudińeńt́eń, sovaś kudońt́eń</i> ’hän tuli sen pienen talon luo, astui sisään tupaan’, M <i>suvaś kudt́i</i> ’astui sisään taloon’.</p>
<p></p>
<p></p>
<p><i>Ablatiivi</i></p>
<p>1) on verbien E <i>jarsams</i>, M <i>jaRcams</i> ’syödä’, E <i>śimems</i>, M <i>śiməms</i> ’juoda’ osaobjektin sija edellyttäen, että verbin ja objektin suhde on inkompletiivinen. <pgNo>94</pgNo> Esim. E <i>śiman vet́t́e</i> ’juon vettä’, <i>śimems čajd́e</i> ’juoda teetä’, <i>jarsams pŕakodo</i> ’syödä piirakoita’, M <i>jaRcams päŕakada</i> ’syödä piirakoita’, <i>śiməms čajd́ä</i> ’juoda teetä’. </p>
<p>2) Monilla verbeillä – mm. pelkäämistä, lakkaamista, välttämistä, välttymistä, varjelemista, varjeltumista merkitsevät verbit – on ablatiivimuotoinen adverbiaalimäärite: E <i>peĺan kiskado</i> ’pelkään koiraa’, M <i>af keĺgəndan tatar ćorada</i> ’en rakasta tataaripoikaa’, E <i>lotkaś kaloń kundamodo</i> ’lakkasi kalaa pyytämästä’, <i>vanozo keĺmed́e</i> ’varjelkoon pakkaselta’.</p>
<p>3) Ablatiivi on myös partiaalisen predikatiivin sija: E <i>iĺazan uĺe lomań śemijaso a mon ved́iń eŕid́e</i> ’älköön minusta tulko sellainen, jotka ovat vieraassa perheessä eläviä’, M <i>uĺćasta śembə̑ń keĺgəd́ä, poku vani śeĺməd́ä</i> ’hän on niitä, jotka kadulla kaikkia lempivät, syrjään-katsova-silmäisiä’, <i>sodasi, što ton t́äšt́iJńəń ezda</i> (determ.dekl.) ’hän tietää, että sinä olet kynänkäyttäjiä’,</p>
<p>4) ja partiaalisen subjektin sija: M <i>tumə̑da kolmə̑ĺ</i> ’tammia oli kolme’ (VM). Ersäläinen kielenopas (OE) käytti determinatiivisen deklinaation mon.ablatiivia: <i>tumot́ńed́e kolmoĺ</i> ’tammia oli kolme’, M <i>rodńikta uĺś kolma aĺi ńiĺä</i> ’lähteitä oli kolme tai neljä’, <i>kona kəzńä šäjə̑rda lama</i> ’sellaisena kesänä, jolloin on paljon hiiriä’, <i>śińńəf-tapśəf ošńəń esa paršida lamə̑ĺ</i> ’hävitetyissä kaupungeissa oli paljon omaisuutta’. Ablatiivi on mokšassa yleisempi subjektin sijana kuin ersässä. Vrt. E <i>śormas sodićatkak</i> (= mon.nom.) <i>mińek jonkssońt́ pek a-lamoĺt́</i> ’meidän seudullamme oli hyvin vähän kirjoitustaitoisia’. (Alhoniemi 1982: 55.)</p>
<p>Ablatiivin varaan rakentuvat muutamat lausekkeet:</p>
<p>5) Indefiniittistä kvanttoria seuraava substantiivi, mokšassa myös lukusanaa seuraava substantiivi, on paitsi nominatiivi- myös ablatiivimuotoinen: E <i>lamo tumodo</i> ’paljon tammia’. M <i>śada lomańda</i> ’sata ihmistä’ (vrt. edellä kohta 4).</p>
<p>6) Komparaatio voidaan muodostaa siten, että standardi (= mihin verrataan) on ablatiivimuotoinen ja edeltää adjektiivia. Adjektiivilla on positiivin muoto: E <i>kize t́eĺed́e paro</i>, M <i>kizə̑ś t́alə̑da ćebäŕ</i> ’kesä on talvea parempi’.</p>
<p>7) Postpositiot "ennen", "jälkeen", "paitsi" saavat pääsanan ablatiiviin. (Näin myös monessa muussa sgr.kielessä ja turkkilaiskielissä. Semanttisesti rakenteet ovat lähellä komparaatiota.) E <i>kulomado ikeĺe</i> ’ennen kuolemaa’, M <i>kovda meĺä</i> ’kuukauden kuluttua’, E (murt.) <i>kijak a jarce od́eŕvat́ńida</i> (determ.dekl.) <i>baška</i> ’kukaan ei syö lukuun ottamatta hääparia’.</p>
<p>8) Paikanilmaus ablatiivimuoto on vain klišeetyypissä E <i>kudodo kudos</i> ’talosta taloon’, vrt. myös M <i>keĺəda-keĺəs</i> ’sepposen selälleen’, "leveydestä leveyteen".</p>
<p></p>
<p></p>
<p>Determinatiivisen taivutuksen ablatiivi:</p>
<p>Mokšassa erosijojen, ablatiivin ja elatiivin, suhteen on tapahtunut sama synkretisaatio, mikä aikaisemmin kantamordvassa tapahtui tulosijojen kohdalla; illatiivista ei muodostunut lainkaan determinatiivisen taivutuksen muotoa ja <pgNo>95</pgNo> determinatiivisen taivutuksen allatiivi on saanut osalleen senkin funktiot. Mokšassa determinatiivisen taivutuksen ablatiivi kantaa kummankin erosijan funktiot, ja sitä on edellä nimitettykin ablatiivi-elatiiviksi. Esim. mokšan ablatiivi-elatiivi partiaalisen predikatiivin tehtävässä: <i>sodasi, što ton t́äštiJńəń ezda</i> ’hän tietää, että sinä olet kynänkäyttäjiä’, ja sama sija elatiivin tavoin LÄHTEEN adverbiaalina: <i>mes oŕgəd́at ošt́ ezda?</i> ’miksi pakenet kaupungista?’. Vastakkainen ilmiö voidaan todeta ersästä: s. 97.</p>
<p></p>
<p></p>
<p><i>Illatiivi</i></p>
<p>Illatiivi on</p>
<p>1) paikan adverbiaalin, DIREKTIONAALIN, sija: E <i>moĺan eśiń kudos</i> ’menen omaan huoneeseen’, <i>sovat bańas</i> ’astut sisään saunaan’, <i>moĺś ińe ved́s</i> ’hän tuli suurelle joelle (?järvelle)’, <i>jaki ĺiśmapŕas</i> ’menee lähteelle’, <i>ĺiśś śt́eps</i> ’lähti arolle’, M <i>ĺiśś pakśas</i> ’tuli peltoaukeaan (esim. metsässä kulkiessaan)’,</p>
<p>2) ja liikeverbiin liittyvän TARKOITUKSEN adverbiaalin sija: E <i>pangs moĺems</i> ’mennä sieneen’, M <i>moĺś päšts</i> ’meni pähkinöitä poimimaan’. (Monessa muussakin sukukielessä TARKOITUS ilmaistaan tulosijalla liikeverbien yhteydessä.)</p>
<p></p>
<p>Edellä allatiivin käsittelyn yhteydessä todettiin, että determinatiivisen taivutuksen allatiivilla on illatiivinkin funktio.</p>
<p></p>
<p><i>Inessiivi</i></p>
<p>Inessiivi on</p>
<p>1) LOKATIIVIN sija. Se voi olla paitsi verbiin liittyvänä adverbiaalina: E <i>siń vaśńa eŕäśt́ Moskovso</i> ’he elivät aiemmin Moskovassa’ tai koko lausetta määrittävänä adverbiaalina: M <i>Vara śormadi jäši lugasa, jäši lugasa ĺiśt́əmańasa</i> ’Vara kirjailee lähdeniityllä, lähdeniityllä, lähteellä’ </p>
<p>2) myös lokatiivisena predikatiivina: E <i>bojar avaś kudoso</i> ’pajaritar on kotona’, M <i>son kudsa</i> ’hän on kotona’. Predikatiivina oleva LOKATIIVI-ilmaus saa verbin persoonataivutuksen, esim. <i>kudosan</i> ’olen kotona’, <i>kudosat</i> ’olet kotona’. (Inessiivi ei ole ainoa LOKATIIVIN ottama hahmo. Vrt. E <i>udalo</i>, M <i>ftala</i> ’takana’: E <i>son udalo</i>, M <i>son ftala</i> ’hän on takana’, E <i>udalojan</i>, M <i>ftalajan</i> ’olen takana’, E <i>udalojat</i>, M <i>ftalajat</i> ’olet takana’.)</p>
<p>3) Adverbiaalina inessiivi edustaa myös INSTRUMENTTIA: E <i>kavto sokaso sokaź</i>, M <i>kafta sokasa sokaź</i> ’kahdella auralla kynnetty’.</p>
<p>4) KEINOKSI tai TAVAKSI voi luonnehtia seuraavia adverbiaaleja: E <i>d́iŕij val(t)so kortakšnoś</i> ’hän puhutteli "isä"-sanalla’, <i>avaŕd́i čova vajgeĺse</i> ’itkee vienolla äänellä’, <i>jutaś pokš eskeĺksse</i> ’kulki pitkin ("isoin") askelin’, M <i>alašasa ardə̑ms</i> ’kulkea hevosella’, <i>son langə̑zə̑nza vəŕgat́ś kloksa</i> ’hyökkäsi nyrkein (nyrkit pystyssä) hänen kimppuunsa’, M <i>aru vajgäĺsa azə̑źä ćoraś</i> <pgNo>96</pgNo> ’kirkkaalla äänellä virkkoi poika’.</p>
<p>5) Yksi objektin sijoista on ersässä inessiivikin. Inkompletiivista, kontinuatiivista aspektia voidaan osoittaa panemalla objekti inessiivimuotoon; verbillä on tällöin subjektikonjugaation muoto. Tällöin on yleensä kysymyksessä definiittinen objekti, joka ilmaistaan determinatiivisen deklinaation muodolla. Esimerkkejä löytyy kuitenkin myös perustaivutuksen inessiivin käytöstä – proprit taipuvat perustaivutuksen mukaan ja perustaivutuksella merkitään myös geneerisiä ilmauksia: <i>vejke lomańse śiśem lomat́t́ a učit́</i> ’yhtä ihmistä seitsemän ihmistä ei odota’, <i>śovni Vańaso</i> ’soimaa Vanjaa’.</p>
<p>6) Attribuutilla voi olla inessiivimuoto: E <i>śiśem pŕaso Mekeŕeź</i> ’seitsenpäinen Mekerez’, <i>kolmo ijese ćorazo</i>, M <i>kolma kizə̑sa ćorac</i> ’hänen kolmivuotias poikansa’. Inessiivimuodolla on aina oma lukusana-attribuutti ja attribuuttilauseke ilmaisee pääsanan erottamattoman ominaisuuden.</p>
<p></p>
<p>Determinatiivisen taivutuksen inessiivi</p>
<p>ei yleensä muuten poikkea käytöltään perustaivutuksen inessiivistä kuin siinä, että tietyissä funktioissa toinen tai toinen taivutus on tyypillinen. Edellä huomautettiin, että inessiiviobjekti on yleensä definiittinen ja ilmaistaan siksi useimmiten determinatiivisen taivutuksen muodolla. INSTRUMENTTI, KEINO, TAPA taas ovat rooleja, jotka tyypillisesti ilmaistaan perustaivutuksen muodoilla (Bartens 1996). </p>
<p>	Kuitenkin kahdessa tapauksessa inessiivi kuuluu sellaiseen rakenteeseen, jossa vain perustaivutuksen muoto on mahdollinen: predikatiivina (kohta 2) tai attribuuttina (kohta 6) inessiivillä on oltava perustaivutuksen muoto.</p>
<p></p>
<p><i>Elatiivi</i></p>
<p>Elatiivi on</p>
<p>1) LÄHTEEN adverbiaalin sija: E <i>liśś kaśkasto</i> ’tuli kellarista’, <i>vedrasto valoź piźeme piźi</i> ’sataa kuin saavista kaataen’ ("ämpäristä valaen sade sataa"),</p>
<p>2) predikatiivinakin LÄHDE voi olla: E M <i>mon Moskustan</i> ’minä olen Moskovasta tullut’,</p>
<p>3) MATERIAN adverbiaalin sija: E <i>valams śijasto</i> ’valaa hopeasta’, </p>
<p>4) ALKUPERÄN elatiivi edustaa predikatiivia: E <i>son iśtamo a-pokš veĺeste</i> ’hän on sellaisesta pienestä kylästä’, <i>monś iśt́amo, iśt́amo veĺestan</i> ’minä itse olen juuri sellaisesta kylästä’,</p>
<p>5) TEMPORAALI-adverbiaalin sija : E <i>eŕva čiste školado mejĺe tonavtńesińźe urokonzo</i> ’joka päivä koulun jälkeen hän teki läksynsä’, <i>kona čači paro godsto</i> ’se joka syntyy hyvänä vuonna’, M <i>t́ä kizə̑sta t́ijəvś lama kaĺdav</i> (VM) ’tänä vuonna tapahtui paljon pahaa’, <i>smenasta śembä šabat́ńä ĺiśśt́ laśkə̑ź ušu</i> ’välitunnilla kaikki lapset lähtivät juosten ulos’,</p>
<p>6) ainakin ersässä predikatiiviadverbiaali on elatiivimuotoinen (tai translatiivimuotoinen; s. 98): E <i>son ńejavś viška ejkakšosto</i> 'se näytti pieneltä <pgNo>97</pgNo> lapselta'.</p>
<p>	(Adjektiivi voidaan muuttaa adverbiksi elatiivinpäätteellä, joka toimii siis adverbinpäätteenäkin: E <i>vad́ŕasto</i> ’somasti, hyvin’ &lt; <i>vad́ŕa</i> ’soma, hyvä’, M <i>ćebäŕsta</i> ’hyvin’ &lt; <i>ćebäŕ</i> ’kaunis, hyvä’. Tämän ohella ersässä on etuvokaalinen, konsonanttiainekseltaan liudentunut pääte <i>-śt́e</i> : <i>parśt́e</i> ’hyvin’ &lt; <i>paro</i> ’hyvä’. Huomaa, että elatiivin etuvokaalisessa päätteessä ei ole koskaan liudennusta: <i>veĺe-ste</i>. Ravila on kysynyt, on mordvan <i>-śt́e</i> = suomen adverbinpääte <i>-sti</i>.)</p>
<p></p>
<p>Determinatiivisen taivutuksen elatiivi</p>
<p>puuttuu mokšasta, jossa senkin funktion kannattajana on determinatiivisen taivutuksen ablatiivi (s. 94-). Ersä determinatiivisen taivutuksen elatiivin tuntee. Sen käytöstä voi tehdä saman huomautuksen kuin determinatiivisen taivutuksen inessiivin käytöstä: tiettyjen roolien osalta perustaivutus on tyypillinen, esim. MATERIAN ilmauksissa. Tietyissä rakenteissa vain perustaivutus on mahdollinen: elatiivi ALKUPERÄN predikatiivina on perustaivutuksen muodossa. (Adjektiivi predikatiiviadverbiaalina – kohta 5 – on tietysti perustaivutuksen muodossa.)</p>
<p>	Ersän determinatiivisen taivutuksen postpositiorakenteisella elatiivilla on myös ablatiiville luonteenomainen funktio. Alhoniemellä on esimerkkejä determinatiivisen taivutuksen elatiivin käytöstä osaobjektin ilmaisijana: <i>siń mejĺe karmaśt́ śimeme vinańt́ ejste</i> ’he sitten alkoivat juoda viinaa’ (Alhoniemi 1991 24). Ersäläinen kielenopas OJ käytti elatiivia partiaalisen predikatiivin sijana: <i>son pizat́eĺt́ńeń ejste</i> ’hän on kirjailijoita’. Kyseessä on mokšassa tapahtuneelle kehitykselle päinvastainen kehitys: elatiivi on levinnyt ablatiivin alueelle. (Alhoniemi 1992:2.)</p>
<p></p>
<p></p>
<p><i>Prolatiivi</i></p>
<p>Prolatiivi on</p>
<p>1) VÄYLÄN adverbiaalin sija: E<b> </b><i>śoma jaki kijakska</i> ’Sjoma kävelee pitkin lattiaa’, <i>ńejińek vaĺmava, koda---</i> ’näimme ikkunasta, kuinka---’, M <i>jakaj kijakska</i> ’kävelee pitkin lattiaa’, <i>ńeji vaĺmava</i> ’näkee ikkunasta’,</p>
<p>2) LOKATIIVIN adverbiaalin sija (inessiiviin verrattuna ilmoittaa vähemmän selvärajaista paikallisuutta): E <i>eŕit́ veĺeva</i>, M <i>eŕäJt́ veĺəva</i> ’he elävät kylissä, kylittäin’, E <i>śt́enava pongavtńevt́ portŕett</i> ’sienillä, pitkin seiniä, on ripustettuna muotokuvia’. </p>
<p>3) Prolatiivi on myös LOKATIIVI-predikatiivin sija (kuten inessiivi. Samassa asemassa ovat myös olosijaiset postpositiot, adverbit): E <i>keńeŕevat ožanzo, sur-piŕavat nulanzo, koĺinkava paĺazo, kočkaŕavat nulanzo</i> ’kyynärpäitä myöten, kyynärpäihin asti ovat hänen hihansa, sormenpäihin asti rääsynsä, polviin asti paitansa, kantapäihin asti rääsynsä’.</p>
<pgNo>98</pgNo>
<p>3) TEMPORAALI-adverbiaali voi olla myös prolatiivisijainen. (Se muodostuu vain muutamista substantiiveista, mutta koska muodolla voi olla attribuutti kuten substantiivilla ainakin, on se tulkittava substantiivin kaasusmuodoksi eikä adverbiksi.) E <i>t́e porava</i>, M <i>t́ä porava</i> ’tähän aikaan’ (myös: E <i>t́e porasto</i>), E <i>piźemeva</i> ’sateella’, <i>čopodava</i>, M <i>šobdava</i> ’aamuvarhain’ (E <i>čopuda</i>, M <i>šobda</i>, <i>šovda</i>, <i>šopə̑da</i> ’tumma’).</p>
<p></p>
<p>Determinatiivisen taivutuksen prolatiivin</p>
<p>ja perustaivutuksen prolatiivin käytössä ei ole olennaisia eroja. </p>
<p></p>
<p>Seuraavilla kaasuksilla ei determinatiivisen taivutuksen muotoa ole (ilmeisen analogisia sporadisia esiintymiä lukuunottamatta). Niille ei kantamordvassa, determinatiivisen taivutuksen syntyaikana, sitä ole muodostunut. Ja syy täytyy olla se, että nämä kaasukset eivät kuulu nominin ydinalueelle. Ne ovat lähenneet adverbeja. Edellä todettiin, että determinatiivisen taivutuksen muotoa ei ole liioin illatiivilla eikä mokšassa elatiivillakaan. Ne ovat determinatiivisen taivutuksen ilmeisesti menettäneet, illatiivi jo kantamordvassa. Rajasihan alun alkaenkin, jo kantamordvassa, paikallissijojen determinatiivisten muotojen syntytapa nekin nominin ydinalueen ulkopuolelle: muodot olivat postpositiorakenteita, eivät kaasuksia. </p>
<p></p>
<p><i>Latiivi</i></p>
<p>Latiivi on DIREKTIONAALI-adverbiaalin sija. Alhoniemi luonnehtii molempien tulosijojen, illatiivin ja latiivin, käyttöä siten, että edellisellä merkitään kolmidimensioisia, jälkimmäisellä kaksidimensioisia paikallisuuksia (Alhoniemi 1985:5). Usein latiivi osoittaa, mihin liike suuntautuu, illatiivi, mihin se päättyy. E <i>moĺś ošov</i> ’hän lähti kaupunkiin’, <i>praś mastorov</i> ’putosi maahan’, M <i>jotaśt́ Saratovu</i> ’menivät Saratoviin’, <i>ĺiśś pakśav</i> ’hän lähti pellolle’, <i>son moĺi čerkavu</i> ’hän menee kirkkoon’.</p>
<p></p>
<p><i>Translatiivi</i></p>
<p>Translatiivi on</p>
<p>1) predikatiiviadverbiaalin sija: E <i>son važod́i učit́eĺks</i>, M <i>son pokə̑d́i učit́əĺks</i> ’hän työskentelee opettajana’, E <i>son ńejavś viška ejkakšoks</i>, M <i>son ńejəvś šabaks</i> ’se näytti pieneltä lapselta’ (myös elatiivin käyttö tulee kysymykseen: E <i>son ńejavś viška ejkakšosto</i>), E <i>t́ejevi čuvtoks</i>, M <i>t́ijəvi čuftə̑ks</i> ’muuttuu puuksi’, E <i>sajemak polaks</i> ’ota minut puolisoksi’.</p>
<p>	Predikatiiviadverbiaalilla on suomessa kaksi muotoa, olo- ja tulosijainen, mutta kuten mordvassa esim. saamessa ja virossa predikatiiviadverbiaali on verbin laadusta riippumatta yksimuotoinen. Statiiviseen ja dynaamiseen verbiin liittyville paikanilmauksille luonteenomainen kaasusten oppositio (E <i>son roboti kudoso</i> ’hän työskentelee kotona’, <i>sajemak kudos</i> ’ota minut kotiin’) kumoutuu <pgNo>99</pgNo> predikatiiviadverbiaalin kohdalla helposti. Mutta myös numerusopposition kumoutuminen on predikatiiviadverbiaalille luonteenomaista, kuten juuri mordvassa ja saamessakin on tapahtunut. Tämä loitontaa muotoa deklinaatiosta ja lähentää sitä adverbeihin. (Translatiivimuodon epä-kaasuksen luonnetta voi ilmentää myös sen kyky toimia johdoksen kantana: E <i>t́ejt́eŕksči</i> ’tyttöys, tyttöaika’.)</p>
<p>2) Translatiivi on myös verbiä luonnehtivan TAVAN adverbiaalin sija: E <i>avaŕd́ems ejkakšoks</i>, M <i>avard́əms šabaks</i> ’itkeä kuin lapsi’, E <i>jaki bojarks</i> ’kulkee kuin pajari’. Tästä käytöstä selittyy varmaan ilmaus E <i>eŕźaks korti</i> ’hän puhuu ersää’, M <i>mokšə̑ks kortaj</i> ’hän puhuu mokšaa’.</p>
<p>3) Aiempien kirjakielten kielioppien mukaan translatiivi ei ollut predikatiivin sija (Koljadenkov 1954: 171-, 1959: 242-). Ainakin folkloren kielessä siitä oli yksi poikkeus. 1. partisiipista muodostuva translatiivi sijoittui predikatiiviksi: E <i>but́i sajiksat, sajemak!</i> (<i>saji</i> ’ottaja’ <i>-ks</i> transl. +<i>at</i> yks.2.Vx) "jos olet ottajaksi, niin ota minut!" ’jos haluat ottaa, niin ota minut (vaimoksi)’ (Serebrennikov 1967: 166). Nyttemmin translatiivi on levinnyt kummassakin kirjakielessä predikatiivin sijana. Translatiivia käytetään nominatiivin sijasta, jos verbi on preteritissä tai verbillä on infinitiivimuoto: E <i>pokšt́ank sonś uĺńeś kulakoks</i> ’isoisämme itse oli kulakki’, <i>son bažaś jakśt́eŕearmejećeks uĺems</i> ’hän halusi olla puna-armeijalainen’, M <i>t́ä uĺś oću pavazks</i> ’tämä oli suuri onni’. Kysymys on käännöslainasta: vastaavissa tapauksissa venäjänkään predikatiivirakenteessa ei voi käyttää nominatiivia, vaan on käytettävä toista sijaa, instrumentaalia.</p>
<p></p>
<p></p>
<p><i>Abessiivi</i> </p>
<p>Abessiivi on TAVAN adverbiaalin sija: E <i>mon sonze jožovtomo večksa</i> ’minä rakastan häntä tajuttomasti’ (<i>jožo</i> ’taju, tajunta’), <i>čiit́ pŕevt́eme</i> ’ne juoksevat älyttömästi’, M <i>mon jožə̑ftə̑ma keĺksajńä päŕakat́ńəń</i> (VM) ’minä pidän älyttömästi piirakoista’, <i>viʀ́ńä ašə̑śt́ lopaftə̑ma</i> ’metsät olivat lehdittä’. (Samalla muodolla on adjektiivinkin funktio, s. 79.)</p>
<p></p>
<p></p>
<p><i>Komitatiivi</i></p>
<p>Komitatiivi on</p>
<p>1) MUKANA OLIJAN, MYÖTÄ SEURAAVAN sija: E <i>Koĺa saś ĺišmeńek</i>, M <i>Koĺa saś ĺišməńək</i> ’Kolja tuli hevosineen’, E <i>ćora šači karńek ĺeńgeńek</i> ’poika syntyy virsut niinet muassaan’, <i>son śeńd́ak ńiĺiźe alašańek nurdońek ĺeńgeńek</i> ’hän nieli senkin hevosineen, rekineen, niinikimppuineen’, E <i>avaś saś ejkakšńek meźńek</i> ’äiti tuli lapsineen (monta lasta mukanaan)’ tai: ’äiti tuli lapsineen ja tavaroineen’, M <i>avaś tuś šabańək meźńək</i> ’äiti lähti lapsineen ja tavaroineen’.</p>
<pgNo>100</pgNo>
<p>	Komitatiivi poikkeaa muista determinatiivisen taivutuksen muotoa vailla olevista kaasuksista siinä, että se ei ole pelkästään verbiä jopa adverbin tapaan määrittävä elementti: sille on luonteenomaista sidos lauseen subjektiin tai objektiin.</p>
<p>	On kuitenkin myös komitatiivimuotoisia temporaalisia ilmauksia, jotka voi tulkita adverbeiksi: E <i>čińek veńek</i> ’päivin öin’, <i>t́eĺeńek kizeńek</i> ’talvin kesin’, M <i>kizə̑ńək t́alńək</i> ’kesin talvin’.</p>
<p></p>
<p></p>
<p><i>Kausatiivi</i>, <i></i></p>
<p>jonka omaa vain mokša, on TARKOITUKSEN adverbiaalin sija: <i>moĺan keĺmä ved́ənksa</i> ’menen hakemaan kylmää vettä’, <i>parə̑nksa iĺi af parə̑nksa sat́?</i> ’tulitko hyvän vai pahan (asian) takia? tulitko hakemaan hyvää vai pahaa?’. Mokša voi käyttää myös illatiivia TARKOITUKSEN ilmoittamiseen: <i>moĺan ved́s</i> ’menen hakemaan vettä’. Kieliopin mukaan <i>-nksa</i>-kausatiivi tekee merkityksen konkreettisemmaksi.</p>
<p></p>
<p></p>
<p></p>
<p>Possessiivisuffiksit</p>
<p>Mordvan possessiivisuffikseilla merkitään paitsi omistajan persoona myös omistettujen luku: onko omistettuja yksi vai useampia. Useissa ersän murteissa tämä lukuoppositio on kuitenkin jo kumoutunut. Mordvan nominintaivutuksessa eriasuiset Px:t ovat suurin ersää ja mokšaa erottava tekijä: </p>
<p></p>
<p>ersä	mokša</p>
<p>yksi omistettu:	</p>
<p>yks.1.<i>	m	źä</i></p>
<p>yks.2.<i>	t	ćä</i></p>
<p>yks.3.<i>	zo</i>, <i>ze	c</i></p>
<p>monta omistettua:</p>
<p>yks.1.<i>	n	ńä</i></p>
<p>yks.2.<i>	</i>( = yksi omistettu) <i>	t́ńä</i></p>
<p>yks.3.<i>	nzo</i>, <i>nze	nza</i></p>
<p></p>
<p>Kirjakielissä tehdään ero yhden ja useamman omistetun välillä ainoastaan näissä yksikön persoonissa; ersän kirjakielessä ei kuitenkaan yks.2. persoonan kohdalla. Ersän murteissa oppositio tunnetaan: yksi omistettu <i>t</i>, monta omistettua <i>nt</i>.</p>
<p>	Monikon kaikissa persoonissa kirjakielissä on edustus, jossa omistetun numerusoppositio on kumoutunut: sama muoto viittaa sekä yhteen että useampaan omistettuun:</p>
<pgNo>101</pgNo>
<p>	ersä	mokša</p>
<p>mon.1.	<i>nok</i>, <i>ńek	ńkä</i></p>
<p>mon.2.	<i>nk	ńt́ä</i></p>
<p>mon.3.	<i>st	sna</i></p>
<p></p>
<p>Esimerkkisanan <i>ćora</i> ’poika’ Px:lliset muodot kirjakielissä:</p>
<p>		ersä	mokša</p>
<p>yks.1.	(yksi)	<i>ćoram 	ćoraźä</i></p>
<p>	(monta)<i>	ćoran	ćorańä</i></p>
<p>yks.2. 	(yksi)<i>	ćorat	ćoraćä</i></p>
<p>	(monta)<i>	- '' -	ćorat́ńä</i></p>
<p>yks.3.	(yksi) <i>	ćorazo	ćorac</i></p>
<p>	(monta)<i>	ćoranzo	ćoranza</i></p>
<p>mon.1.	(yksi tai monta)<i>	ćoranok	ćorańkä</i></p>
<p>mon.2.	(yksi tai monta)<i>	ćorank	ćorańt́ä</i></p>
<p>mon.3.	(yksi tai monta)<i>	ćorast	ćorasna</i></p>
<p></p>
<p>	Ersässä genetiivi-akkusatiivi ja allatiivimuoto voidaan muodostaa vain sukulaisuusnimistä (Jevsevjev 1963, Gramm. 1980) ja niissäkin vain yks.persoonista. Oppositio yksi : monta omistettua on kumoutunut. Muussa sanastossa poss.taivutuksen genetiivi-akkusatiivin korvaa yks.nominatiivi: <i>ton umam sokik</i> ’sinä olet kyntänyt minun sarkani’ (Gramm.1962: 91).</p>
<p>Esim. genetiivi-akkusatiivi:</p>
<p></p>
<p>yks.1. <i>	ćorań</i></p>
<p>yks.2.<i>	ćorat́</i></p>
<p>yks.3.<i>	ćoranzo</i></p>
<p>(monikon persoonat samoin kuin nominatiivi)</p>
<p>Esim. allatiivi:</p>
<p>yks.1.	<i>avańeń</i> ’äidilleni’</p>
<p>yks.2.	<i>avat́eń</i> (murt. <i>avat́et́</i>) ’äidillesi’</p>
<p>yks.3.	<i>avansteń</i> ’äidillensä’</p>
<p>Allatiivin ersä yleensä kuitenkin korvaa postpositiorakenteella <i>turtov</i>: <i>avań turtov</i> ’äidilleni’, <i>avat́ turtov</i> ’äidillesi’, <i>avanzo turtov</i> ’äidilleen’, <i>avanok turtov</i> ’äidillemme’, <i>avank turtov</i> ’äidillenne’, <i>avast turtov</i> ’ äidilleen’. </p>
<p>	Mokša sen sijaan käyttää sekä possessiivisen taivutuksen genetiivi-akkusatiivia että possessiivisen taivutuksen allatiivia:</p>
<p>Esim. genetiivi-akkusatiivi:</p>
<p>yks.1. (yksi)	<i>ćoraźəń</i>,<i>	</i>(monta)<i>	ćorańəń</i></p>
<p>yks.2.<i>	ćoraćəń		ćoratńəń </i></p>
<p>yks.3.<i>	ćoranc		ćoranzə̑n</i></p>
<p></p>
<pgNo>102</pgNo>
<p>mon.1.<i>	ćorańkə̑ń		</i>(samoin kuin yksi)</p>
<p>mon.2.<i>	ćorańt́əń		</i>(samoin kuin yksi) </p>
<p>mon.3.<i>	ćorasnə̑n		</i>(samoin kuin yksi) </p>
<p>Esim. allatiivi:</p>
<p>yks.1. (yksi)<i>	ćoraźt́i	</i>(monta)<i>	ćorańəńd́i </i></p>
<p>yks.2.<i>	ćoraćt́i		ćorat́ńəńd́i</i></p>
<p>yks.3.<i>	ćorancti		ćoranzə̑ndi </i></p>
<p>mon.1.<i>	ćorańkənd́i</i>		(samoin kuin yksi) </p>
<p>mon..2.	<i>ćorańt́əńd́i		</i>(samoin kuin yksi) </p>
<p>mon.3.<i>	ćorasnə̑ndi	</i>	(samoin kuin yksi)</p>
<p></p>
<p>	Muissa sijoissa ersän kirjakieli erottaa yhden ja monta omistettua vain yks.1. persoonassa; esimerkkitaivutukseksi riittää muutama sijamuoto: ablatiivi, inessiivi, illatiivi, koska kaikki muutkin sijat – lukuun ottamatta latiivia: kummassakaan kielessä ei ole Px:llista latiivia – muodostetaan saman periaatteen mukaan; esimerkkisana <i>kudo</i> ’talo’:</p>
<p>yks.1.	(yksi)	<i>kudodom</i>, <i>	kudosom</i>, <i>	kudozom</i> </p>
<p>	(monta)	<i>kudodon</i>, <i>	kudoson</i>, <i>	kudozon</i> </p>
<p>yks.2.	(yksi tai monta)	<i>kudodot</i>, <i>	kudosot</i>, <i>	kudozot</i></p>
<p>yks.3.	(yksi tai monta)	<i>kudodonzo</i>, <i>	kudosonzo</i>, <i>	kudozonzo</i></p>
<p>mon.1.	(yksi tai monta)	<i>kudodonok</i>, <i>	kudosonok</i>, <i>	kudozonok</i></p>
<p>mon.2.	(yksi tai monta)	<i>kudodonk</i>, <i>	kudosonk</i>, <i>	kudozonk</i></p>
<p>mon.3.	(yksi tai monta)	<i>kudodost</i>, <i>	kudosost</i>,<i>	kudozost</i> </p>
<p></p>
<p>	Mokšan kirjakieli ei näissä muissa obliikvisijoissa (esimerkkeinä ablatiivi, inessiivi, illatiivi) tee yhdenkään persoonan kohdalla eroa yhden ja monen omistetun välillä. Px:t ovat yksikön persoonissa ja mon.3. persoonassa myös samoja tyyppejä, joita ersä käyttää – yks.1. persoonan osalta ersän monesta omistetusta käyttämä Px <i>n</i>; esimerkkisana <i>moda</i> ’maa’:</p>
<p>yks.1. 	<i>modadə̑n</i>, <i>	modasə̑n</i>,<i>	modazə̑n</i></p>
<p>yks.2. <i>	modadə̑t</i>, <i>	modasə̑t</i>, <i>	modazə̑t</i></p>
<p>yks.3. 	<i>modadə̑nza</i>, <i>	modasə̑nza</i>, <i>	modazə̑nza</i></p>
<p>mon.1. 	<i>modadə̑nk</i>, <i>	modasə̑nk</i>, <i>	modazə̑nk</i></p>
<p>mon.2. 	<i>modadə̑nt</i>, <i>	modasə̑nt</i>, <i>	modazə̑nt</i></p>
<p>mon.3. 	<i>modadə̑st</i>, <i>	modasə̑st</i>, <i>	modazə̑st	</i></p>
<p>	</p>
<p>	Kummankin kielen murteissa on mon.1. persoonassa yhden ja monen omistetun oppositio mahdollinen ja mokšan murteissa se on mahdollinen mon.2. persoonassakin. Seuraavat muodot ovat Paasoselta:</p>
<p>mon.1.	ersä	mokša</p>
<p>(yksi)	<i>mok</i>, <i>mek	ńəśkä</i>, <i>ńəśk</i></p>
<p>(monta)	<i>nok</i>, <i>ńek 	ńəkä</i></p>
<pgNo>103</pgNo>
<p>mon.2.	ersä	mokša</p>
<p>(yksi)	<i>nk 	ńəśt́ä</i>, <i>ńd́əśt́</i></p>
<p>(monta)	(samoin)	<i>ńt́t́ä</i>, <i>ńt́ä</i></p>
<p>Ersässä oppositiota kannattaa siis sama <i>m</i> : <i>n</i> ero kuin yks.1. persoonassakin; mokšassa yhtä omistettua ilmoittavat Px:t sisältävät <i>ś</i> -aineksen, ilmeisesti saman pronominin jäljen, jonka varaan mokšan yks.1. Px <i>źä</i> on jättäytynyt ja joka on mukana yks.2. Px:ssakin: <i>ćä</i> &lt; <i>t́-śä</i>. Kyseessä täytyy olla sama dem.-pronomini, joka muodostaa determinatiivisen taivutuksen yks.nominatiivin. Onko determinatiivisen deklinaation nominatiivin muodostuminen tapahtunut niin myöhäisessä kantamordvan vaiheessa, että prosessin paine vaikutti vielä mokšan erikoiskehityksen aikana?</p>
<p>	Murteissa 3. persoonilla on lisäksi seuraavia, kirjakielissä tuntemattomia muotoja: </p>
<p>	ersä	mokša</p>
<p>yks.3. (monta)<i>	nzok</i>, <i>nzek	nzə̑n</i></p>
<p>mon.3. (yksi tai monta)	<i>sk	snə̑n</i></p>
<p></p>
<p>	Varhaiskantasuomalaisiksi rekonstruoidut Px-sarjat (E.  Itkonen 1955: 161-, 1961: 79-, Korhonen 1981: 235)</p>
<p>	yksi omistettu	monta omistettua</p>
<p>yks.1.	*<i>mi  	</i>*<i>ni</i></p>
<p>yks.2.<i>	</i>*<i>ti	</i>*<i>nti</i></p>
<p>yks.3.<i>	</i>*<i>sA	</i>*<i>nsA</i></p>
<p>du.1.<i>	</i>*<i>men	</i>*<i>nen</i></p>
<p>du.2.<i>	</i>*<i>ten	</i>*<i>nten</i></p>
<p>du.3.<i>	</i>*<i>sAn	</i>*<i>nsAn</i></p>
<p>mon.1.<i>	</i>*<i>mAk	</i>*<i>nAk</i></p>
<p>mon.2.<i>	</i>*<i>tAk	</i>*<i>ntAk</i></p>
<p>mon.3.<i>	</i>*<i>sAk	</i>*<i>nsAk</i></p>
<p>voidaan perusrakenteeltaan palauttaa uralilaiseen kantakieleen asti (Korhonen 1981: 233-, Janhunen 1982: 31-). </p>
<p>	Ersässä on jatkaja molemmilla yks. ja mon.1. persoonan suffikseilla, yks.2. persoonan yhtä omistettua ilmoittavalla suffiksilla ja molemmilla yks.3. ja ainakin toisella, mutta luultavasti molemmillakin mon.3. persoonan suffikseilla. Tosin *<i>nsAk</i> on siirtynyt yks.3. persoonan suffiksiksi, ilmoittamaan monta omistettua: murremuoto <i>nzok</i>; mon.3. <i>st</i>, murt. <i>sk</i> voinee puolestaan selittyä *<i>sAk</i>-suffiksiksi (s. 41). Yks.2. persoonan monta omistettua ilmoittava Px <i>nt</i> tuskin edustaa vanhan rekonstruktion *<i>nti</i>-suffiksia; kantamordvassa nimittäin *<i>nt > nd</i>, tai <i>t</i>, koska suffiksin loppuvokaalin voi olettaa heittyneen jo varhain. Ersän <i>nt</i> lienee analoginen, sarjan yks.1. <i>ćoram : ćoran</i>, yks. 2. <i>ćorat</i> : X, yks. 3. <i>ćorazo : ćoranzo</i> uudelleen esiin pakottama. (Samanlainen tapaus on ersän determinatiivisen taivutuksen genetiivi-akkusatiivi, s. 84.) </p>
<pgNo>104</pgNo>
<p>	Mokšaan on vanha muoto säilynyt sellaisenaan yks.3. persoonan monta omistettua ilmoittavana suffiksina <i>nza</i>. Vanha lienee <i>s</i>-aines mokšan mon.3. Px:ssakin. Kaikkien muiden obliikvisijojen kuin genetiivi-akkusatiivin ja allatiivin yhteydessä mokšassakin Px on vanhaa perintöä, yksikön persoonissa hyvin selkeästi: yks.1. <i>n</i> (<i>kudsə̑n</i> ’talossani’), yks.2. <i>t</i> (<i>kudsə̑t</i> ’talossasi’), yks.3. <i>nza</i> (<i>kudsə̑nza</i> ’talossansa’). Monikon persoonien päätteillä mon.1. <i>nk</i>, murt. <i>nə̑k</i>, <i>ńək</i> (<i>kudsə̑nk</i> ’talossamme’), mon.2. <i>nt</i> (<i>kudsə̑nt</i> ’talossanne’), mon.3. <i>st</i>, murt. <i>sk</i> (<i>kudsə̑st</i> ’talossaan’) on myös yhteys vanhoihin päätetyyppeihin *<i>nAk</i>, *<i>ntAk</i>, *<i>sAk</i>.</p>
<p>	Mokšassa keskeisessä yks.3. persoonassa selvää säilymää edustavan, monta omistettua ilmaisevan <i>nza</i>-suffiksin sijalla on murteissa asu <i>nzə̑n</i>; vastaavanlainen suffiksipari on mon.3. persoonalla mokšan murteissa: <i>sna</i> ja <i>snə̑n</i>. Kirjakielessäkin <i>nzə̑n</i> ja <i>snə̑n</i> päätteet ovat genetiivinpäätteinä. Päätteiden loppu-<i>n</i> lieneekin yleistymää genetiivistä. Huomiota herättää päätteen liudentumaton <i>n</i>. Muutenhan jo kantamordvassa genetiivin *<i>n > ń</i>. Mokšan genetiivissä suffiksien järjestys onkin juuri Px+Cx, lukuun ottamatta yks.3. yhtä omistettua ilmoittavaa muotoa: nom. <i>ćora-c</i>, gen. <i>ćora-n-c</i>; ersän genetiiveissä Px on viimeisenä. Genetiivimuodot eivät siis ole kantamordvalaisia.Mokšan mon.3. <i>sna</i>, <i>snə̑n</i> päätteiden <i>sn</i>-yhtymänkin täytyy olla nuori (esim. inessiivin *<i>sn</i> > <i>s</i> jo kantamordvassa).</p>
<p>	Selviä innovaatioita ovat mokšan molemmat deiktiset persoonat, 1. ja 2. Esim. <i>ćora-źä</i> ’yksi poikani’, <i>ćora-ńä</i> ’monet poikani’, <i>ćora-ćä</i> ’yksi poikasi’, <i>ćora-t́ńä</i> ’monet poikasi’. Ne ovat joutuneet deiktisten demonstratiivien <i>śä</i> ja <i>ńä</i> otteeseen, ilmeisesti determinatiivisen deklinaation muodostuksen jatkovaiheena. Yksikön 1. ja 2. Px:sta näkyy vielä vanha perusta: yks.1. (murt., Selištše) <i>πńźä</i> &lt; * <i>m-śe</i>, yks. 2. <i>ćä &lt; t́śä</i> &lt; *<i>t-śe</i>. Paasonen esittää muodot M <i>avaźä</i> ’vaimoni’, <i>pŕäźä</i> ’pääni’, <i>kopə̑źä</i> ’selkäni’, <i>käməźä</i> ’saappaani’, mutta Px:n liittyessä suoraan konsonanttivartaloon: Sel. <i>kudńźä</i> ’taloni’, <i>käd́ńźä</i> ’käteni’, <i>ĺemńźä</i> ’nimeni’; kuitenkin Pšen. <i>kudə̑źä</i>, <i>käd́əźä</i>, <i>ĺeməźä.</i> Mokšan kirjakielessä suffiksi liittyy jälkimmäisellä tavalla vartaloon: <i>kudə̑źä</i>, <i>käd́əźä</i>, <i>ĺeməźä.</i></p>
<p>	Näitä ilmeisen nuoria Px:jaan mokša käyttää kuitenkin vain nominatiivissa ja genetiivi-akkusatiivissa (sekä allatiivissa, johon etymologisesti tulkiten sisältyy genetiivi). Edellä oli esimerkkejä.</p>
<p>	Kummankin kielen possessiivisessa taivutuksessa Px:n ja Cx:n järjestys on Cx+Px lukuun ottamatta mokšan nuoret Px:t sisältävää genetiivi-akkusatiivia (ja allatiivia). Nämä nuoret muodosteet ovat tässäkin suhteessa poikkeavia. (Vrt. Bartens 1993 29–30.)</p>
<p>	Obliikvisijoissa oletetaan alkuaan käytetyn samaa päätevarianttia, millä monta omistettua on merkitty. Osassa ersän murteita oppositio on yks.1. persoonan kohdalla kuitenkin voimassa läpi paradigman, kaikissa kaasuksissa. Saman edustuksen on omaksunut ersän kirjakieli (esim. <i>kudosom</i> ’talossani’, <pgNo>105</pgNo> <i>kudoson</i> ’taloissani’). Myös mokšassa omistetun numerusta kannattava oppositio on yksikön persoonien kohdalla voimassa paitsi nominatiivissa, myös genetiivi-akkusatiivissa (ja allatiivissa). Muissa obliikvisijoissa se sitten on kumoutunut: <i>kudsə̑n</i> ’talossani; taloissani’. Paasosen mokšan murteisiin perustuva paradigma poikkeaa kirjakielen paradigmasta siinä, että ei-grammaattiset obliikvisijat osoittavat vain yhtä omistettua; monta omistettua osoitetaan postpositiorakentein, esim. iness. <i>ćorańəń esa</i> ’pojissani’, <i>ćorat́ńəń esa</i> ’pojissasi’. </p>
<p></p>
<p><i>Possessiivisuffiksien käyttö</i></p>
<p>Possessiivisuffikseja käytetään sekä omistuslausekkeessa että omistuslauseessa. Px:llinen substantiivi voi yksinään edustaa omistuslauseketta, mutta sillä voi myös olla persoonapronominin genetiivimuoto attribuuttinaan. Kun omistaja on ilmaistu substantiivilla, liittyy omistettuun Px vain siinä tapauksessa, että omistaja on referenssiltään definiittinen, ilmaistu determinatiivisen tai possessiivisen taivutuksen genetiivi(-akkusatiivi)lla tai on propri. Esim. E <i>avańt́ ćorazo</i>, M <i>avat́ ćorac</i> ’sen äidin poika’, E <i>moń jalgań sazorozo</i> ’minun ystäväni sisar’, E <i>uźeŕeńt́ ńed́eze</i>, M <i>uźəŕt́ ńed́əc</i> ’sen kirveen varsi’ (mutta E <i>lomańeń piĺge ki</i>, M <i>lomańəń piĺgä ki</i> ’ihmisen jalanjälki’, E <i>sokseń ki</i>, M <i>soksə̑ń ki</i> ’suksen jäljet’). Omistuslauseke voidaan kuitenkin muodostaa ilmankin Px:ia: E <i>t́e šabrańt́ t́ejt́eŕeś</i> ’tämä on naapurin tytär’.</p>
<p>	Omistuslauseessa omistettuun liittyy aina Px (s. 171); omistaja merkitään genetiivillä: E <i>at́ańt́ (uĺit́) kolmo t́ejt́eŕenze</i>, M <i>at́ät́ (uĺiJt́) kolma śt́əŕńänza</i> ’sillä ukolla on kolme tytärtä’.</p>
<p>	Px liittyy myös pronomineihin (s. 112, 113, 114, 116), kvanttoreihin (s. 121), postpositioihin (s. 164) ja moniin verbin infiniittisiin muotoihin (s. 172).</p>
<p></p>
<p>Substantiivien muodostaminen </p>
<p>Sananmuodostuskeinona käytetäään sekä yhdistämistä että johtamista.</p>
<p></p>
<p><i>Yhdistäminen</i></p>
<p>Yhdyssubstantiiveista oli puhetta edellä tarkasteltaessa nominatiivin ja genetiivin käyttöä. Tässä kiinnitetään huomiota yhteen yhdyssanatyyppiin: E <i>penčt-vakant</i> ’astiat’ ("lusikat-kupit"), M <i>kućuft-šavańat</i> ’astiat’ ("lusikat-kupit"), E <i>sokat-izamot</i>, M <i>sokat-inzamat</i> ’peltotyökalut’ ("aurat-äkeet"), E <i>jamt-kašat</i> ’ruoka’ ("liemet-puurot"), M <i>surkst-piĺkst</i> ’korut’ ("sormukset-korvarenkaat"), <i>śt́iʀ́t́ -ćorat</i> ’nuoriso’ ("tytöt-pojat"). Tällaisia yhdyssanoja käyttävät mordvan sukukieletkin. Bátori, joka on tutkinut permiläisten kielten yhdyssanoja, toteaa, että näin muodostetaan yläkäsitteitä; yhdyssana ei ole pelkästään osiensa summa (Bátori 1969: 20). Samanlaisia yhdyssanoja muodostavat myös ns. altailaiset kielet (Fokos 1962: 20). Mordvan yhdyssanojen osille on tyypillistä monikon nominatiivimuoto (vrt. viro <i>suut-silmat</i>). </p>
<pgNo>106</pgNo>
<p>	Toisaalta mordvassa käytetään monikon tunnusta myös pelkästään koordinoivaan funktioon: E <i>Mit́at-Mašat</i> ’Mitja ja Maša’, <i>avat-ćorat</i> ’äiti ja poika’, M <i>at́at-babat</i> ’ukko ja akka’, <i>aĺat-ćorat</i> ’isä ja poika’. (Ravila 1941: 105–106.) Ensisijaisesti tällainen konneksio kuitenkin tulkitaan monikollisten referenttien rinnastukseksi: E <i>t́ejt́eŕt́ ćorat</i> ’tytöt ja pojat’, M <i>avat</i>, <i>ćorat</i> ’äidit ja pojat’, <i>śt́iʀ́ńe</i>, <i>ćoratńe</i> ’tytöt ja pojat’; ortografialla, yhdysviivan käytöllä, erotetaan kirjakielissä tästä pelkän koordinaation rakenne. </p>
<p></p>
<p><i>Johtaminen</i></p>
<p>Denominaalisia johdinsuffikseja ovat mm. deminutiivisuffiksit, joita mordva käyttää paljon. 1) E <i>ńe</i>, palataalistumattoman alveolaarin jäljessä <i>ne</i>, M <i>ńä</i>, 2) E <i>ińe</i>, 3) E <i>ke</i>, M <i>kä</i>. Ensimmäistä käytetään, jos sana loppuu soinnilliseen konsonanttiin, kolmatta, jos sana loppuu soinnittomaan konsonanttiin. Ensimmäistä käytetään mokšassa myös, jos sanavartalo loppuu vokaaliin. Ersä käyttää tässä tapauksessa suffiksia <i>ińe</i>. (Se on Lehtisalosta lähtien — 1936:51 — selitetty yhdysperäiseksi, vanhan *<i>j</i>-suffiksin sisältäväksi – jota mordva ei kylläkään muuten tunne.) Esim. E <i>valne</i>, M <i>valńä &lt; val</i> ’sana’, E <i>pikske</i>, M <i>pikskä &lt; piks</i> ’naru’, E <i>kudińe &lt; kudo</i> ’talo’, <i>veĺińe</i>, M <i>veĺəńä</i> &lt; <i>veĺe</i> ’kylä’. Ersässä redusoitumaton vartalovokaalikin korvautuu <i>i</i>:llä: <i>ińe-</i>suffiksi on laajentanut aluettaan kaikkiin vokaaliin loppuviin vartaloihin: E <i>jalgińe</i>, mutta M <i>jalgańä &lt; jalga</i> ’ystävä, ystävätär’.</p>
<p>	Deverbaalisista johdinsuffikseista yleisin on E <i>mo /</i> E M <i>ma</i>. Se on joko pelkästään verbin nominaalistava suffiksi, tai johdokset ovat konkreettisia substantiiveja (riippuen kantaverbin argumenttirakenteen laadusta). Ersässä allomorfi määräytyy sanavartalon mukaan. Jos verbi on <i>a</i>-vartaloinen, suffiksiksi tulee ersässä <i>mo</i>; jos verbi on E <i>o</i>, <i>e</i> -vartaloinen, suffiksi on ersässä <i>ma</i>. Mokšassa suffiksi on kaikissa vartalotyypeissä aina sama <i>-ma</i>, gen. <i>-mań</i>. Esim. E <i>izamo</i> (mutta M <i>inzama</i>: gen. <i>inzamań</i> ) ’äes’ &lt; E <i>iza-ms</i>, M <i>inza-ms</i> ’äestää’, E <i>jažamo-kev</i> (mutta M <i>jažam(a)-kev</i> ) ’myllynkivi’ (j<i>aža-ms</i> ’jauhaa’), E <i>palamo</i>, M <i>palama</i>: gen. <i>palamań</i> ’suudelma, suuteleminen’ (<i>pala-ms</i> ’suudella’); E <i>valgoma</i>, M <i>valgə̑ma</i>: E <i>či-valgoma</i>, M <i>ši-valgə̑ma</i> ’auringonlasku’ &lt; E <i>valgo-ms</i>, M <i>valgə̑-ms</i> ’laskeutua’, M <i>vanə̑ma</i> ’peili’ &lt; <i>vanə̑-ms</i> ’katsoa’, E <i>vad́ema-</i>(<i>peĺ</i>), M <i>vad́əma</i> ’voide, rasva’ &lt; E <i>vad́e-ms</i>, M <i>vad́ə-ms</i> ’voidella’, M <i>vid́əma</i> ’kylväminen’ &lt; <i>vid́ə-ms</i> ’kylvää’. </p>
<p>	On myös joitakin E <i>me</i>, M <i>mä</i> -johtimisia sanoja, joissa johdin on liittynyt palataalisen vartalon konsonanttivartaloon: E <i>vid́me</i>, M <i>vid́mä</i> ’kylvös; siemen’ &lt; E <i>vid́e-ms</i>, M <i>vid́ə-ms</i>. Suffiksi ei ole siis pelkkä nominaalistaja, vaan sillä muodostuu konkreettisia substantiiveja. Etymologisesti suffiksi on tietysti identtinen E <i>mo</i> / E M <i>ma</i> -suffiksin kanssa.</p>
<p>	Sekä denominaalinen että deverbaalinen johdin on E M <i>ks</i>: E M <i>jamks</i> ’ryynit’ &lt; <i>jam</i> ’E liemi; M puuro’, E <i>piźolks</i>, <i>piźiĺks</i>, M <i>piźəĺks</i> ’pihlaja’ &lt; E <i>piźol</i>, <i>piźeĺ</i>, <i>piźiĺ</i>, M <i>piźəĺ</i> ’pihlajanmarja (murt. myös: pihlaja)’; E <i>puromks</i>, <pgNo>107</pgNo> <i>promks</i>, M <i>purə̑mks</i> ’kokous’ &lt; E <i>puromo-ms</i>, <i>promo-ms</i>, M <i>purə̑mə̑-ms</i> ’kokoontua’, E <i>pamoŕks</i>, M <i>pamə̑ŕks</i> ’muru’&lt; E <i>pamoŕe-ms</i>, M <i>pamə̑ŕə-ms</i> ’murentua’. Johdin näyttää liittyvän herkästi konsonanttivartaloihin. On kyllä vokaalivartaloisiakin johdoksia: E (murt.) <i>śimeks</i> ’juoma’ &lt; <i>śime-ms</i>, E <i>čapaks</i>, M <i>šapaks</i> ’taikina’, vrt. E <i>čapa-mo</i>, M <i>šapa-ma</i> ’hapan’; joskus johdin liiittyy epäodotuksenmukaiseen <i>a-</i>vartaloon: E M <i>potmaks</i> ’pohja, perusta’, vrt. E <i>potmo</i>, M <i>potmə̑-</i> ’sisus, povi’, E M <i>palaks</i> ’nokkonen’, vrt. E <i>palo-ms</i>, M <i>palə̑-ms</i> ’palaa’.</p>
<p>	Johdin <i>ks</i> deverbaalisena näyttää liittyvän varsinkin intransitiivisiin verbeihin. Transitiivisiin liittyy johdin <i>vks</i>: E <i>ponavks</i>, M <i>ponafks</i> ’punos’ &lt; E M <i>ponams</i> ’punoa’. E <i>piŕavks</i> ’aita’ johdokseen vrt. <i>piŕams</i> ’aidata’ ja <i>piŕavoms</i> ’voida tulla aidatuksi’ (Paasonen on kylläkin kirjannut molemmat johdokset eri murteista.) Suhde <i>piŕavo-ms</i> > <i>piŕav-ks</i>, jossa johdin on liittynyt intransitiiviverbiin, on korvautunut suhteella <i>piŕa-ms > piŕa-vks</i>, jossa johdin liittyy transitiiviverbiin. </p>
<p>	Adjektiivista muodostetaan substantiiveja johtimella E <i>či</i>, M <i>ši</i> : E <i>paroči</i>, M <i>parə̑ši</i> ’hyvyys’ &lt; E <i>paro</i>, M <i>para</i> ’hyvä’, E <i>siŕeči</i>, M <i>siŕəši</i> ’vanhuus’ &lt; E <i>siŕe</i>, M <i>siŕä</i>, <i>śirä</i> ’vanha’. Johdin muodostaa abstraktisubstantiiveja myös substantiivien translatiivimuodoista: E <i>jalgaksči</i>, M <i>jalgaksši</i> ’toveruus, ystävyys’ &lt; <i>jalga</i> ’toveri, ystävä’, E <i>t́ejt́eŕksči</i> ’tyttöys, tyttöaika’ &lt; <i>t́ejt́eŕ</i> ’tyttö’. (Johdin on alkuperältään substantiivi: E <i>či</i>, M <i>ši</i> ’aurinko; päivä’. Semanttisesti vastaavanlaisista sanoista muodostetaan muissakin sgr.kielissä abstraktisubstantiiveja: komi <i>burlun</i> ’hyvyys’ &lt; <i>bur</i> ’hyvä’ + <i>lun</i> ’päivä’.)</p>
<p>	Ersässä on sukulaisnimistöstä, Jevsevjevin mukaan vain puhujaa vanhempien sukulaisten nimistä (OMG 37), muodostettu erikoisia kollektiivi-ilmauksia <i>-id́e-</i>aineksella, jonka luonne on epäselvä. (Onko se johdin vai jokin muu grammaattinen morfeemi? Vrt. Ravila 1941: 88-9, Honti 1997: 63-, jotka näkevät johtimessa kaksi vanhaa monikontunnusta, *<i>j</i> ja *<i>t</i> -ainekset.) Kantasanat ovat <i>a</i>-vartaloita, ja vartalovokaali korvautuu johtimen vokaalilla samalla tavoin kuin esim. ersän <i>ińe</i>-deminutiivijohtimen sisältävissä sanoissa. Esim. <i>pat́a</i> ’vanhempi sisar’ > <i>pat́id́eń</i> ’vanhempi sisareni ja muut hänen kanssaan olevat’, <i>pat́id́et́</i> ’vanhempi sisaresi ja muut hänen kanssaan olevat’, <i>pat́id́enze</i> ’hänen vanhempi sisarensa ja muut tämän kanssa olevat’, samoin: <i>pat́id́eńek</i>, <i>pat́id́enk</i>, <i>pat́id́est</i>, <i>ĺeĺa</i> ’isoveli’ > <i>ĺeĺid́eń</i> ’isoveljeni ja muut hänen kanssaan olevat’, <i>aĺa</i> (murt.) ’isä’ > <i>aĺi´d́eń</i> ’isäni ja muut hänen kanssaan olevat’. Muodossa <i>id́e</i>-ainesta seuraa siis aina (monta omistettua ilmoittava) Px. Lause-esimerkki: <i>avid́eń jakaśt́ pangs</i> ’äitini ja muut hänen kanssaan olleet lähtivät sieneen’. Šugurovon murteessa vartalovokaali kuitenkin tämän johtimen edellä säilyy: <i>avad́iń</i>, <i>ĺaĺad́iń</i> (Cygankin 1961: 357, Honti 1997: 63). (Samanlaisia ”additiivisen monikon” ilmauksia muodostetaan sukukielissä monikon tunnuksen avulla.)</p>
<pgNo>108</pgNo>
<p><b>Adjektiivi</b></p>
<p></p>
<p>Johtamaton adjektiivi ei muodollisesti eroa substantiivista. Adjektiivilla on attribuutin, predikatiivin ja predikatiiviadverbiaalin asema.</p>
<p>	Attribuuttiasemassa adjektiivi on taipumaton. Esim. E <i>paro t́ejt́eŕt́</i>, M <i>para śt́iʀ́t́</i> ’hyvät tytöt’. Adjektiivi E <i>paro</i>, M <i>para</i> ’hyvä’ voi kuitenkin myös kongruoida pääsanansa kanssa numeruksen suhteen: E <i>part t́ejt́eŕt́</i> ’hyvät tytöt’, <i>part pačalkśet́</i> ’hyviä pannukakkuja’, M <i>paRt śt́iʀ́t́.</i> Ersän murteista löytyy esimerkkejä muidenkin adjektiivien satunnaisesta numeruskongruenssista: <i>ašot końovt</i> ’valkeita papereita’, <i>śijed́et́ śormat</i> ’tiheitä kirjoituksia (kirjoitat)’. Joskus ilmenee kaasuskongruenssiakin: E <i>siŕeste at́asto</i> --- <i>siŕeste babasto</i> ’vanhasta ukosta --- vanhasta akasta’, <i>ašoń utkań ĺed́eme</i>, <i>maziń utkań maštomo</i> ’(meni) valkeaa sorsaa ampumaan, kaunista sorsaa tappamaan’.</p>
<p>	Predikatiiviasemassa adjektiivi kongruoi subjektin kanssa sekä numeruksen että persoonan suhteen: adjektiivilla on ns. predikatiivitaivutus, nominikonjugaatio. 3. persoonassa kongruenssi ilmenee numeruskongruenssina, 1. ja 2. persoonassa persoonakongruenssina. 1. ja 2. persoonassa adjektiivilla on verbin konjugaation persoonapäätteet. Tämä on mahdollista kuitenkin vain tunnusmerkittömässä moduksessa, indikatiivissa, ja – etymologisesti tulkiten – vain tunnusmerkittömässä tempuksessa, preesensissä. Nominilla on preteritimuotokin. Se on kuitenkin etymologisesti liittomuoto, jossa adjektiivin yksikön tai monikon muotoon on liittynyt apuverbi, E <i>uĺems</i>, M <i>uĺəms</i> -verbin (= sm. <i>ole-</i>) preteritimuoto. Preteritissä verbin persoonapäätteet eivät siis alkuaan liittyneet adjektiiviin vaan apuverbiin. Esimerkkejä adjektiivin predikatiivitaivutuksesta: E <i>mazi</i>, <i>mazij-</i>, M <i>ćebäŕ</i> ’kaunis’: </p>
<p>preesens</p>
<p>E <i>mazij-an</i>, <i>mazij-at</i>, <i>son mazi</i>, <i>mazij-t́anok</i>, <i>mazij-t́ado</i>, <i>siń mazij-t́</i></p>
<p>M <i>ćebäŕ-an</i>, <i>ćebäŕ-at</i>, <i>son ćebäŕ</i>, <i>ćebäŕtama</i>, <i>ćebäŕtada</i>, <i>śiń ćebäʀ́t́</i> </p>
<p>preteriti</p>
<p>E <i>mazi-ĺiń</i>, <i>mazi-ĺit́</i>, <i>son mazi-ĺ</i>, <i>mazijt́-eĺńek / mazij-ĺińek</i>, <i>mazijt́-eĺd́e / mazij-ĺid́e</i>, <i>siń mazijt́-eĺt́ / siń mazijt́ uĺńeśt́ </i></p>
<p>M <i>ćebäŕəĺəń</i>, <i>ćebäŕəĺət́</i>, <i>son ćebäŕəĺ</i>, <i>ćebäŕəĺəmä</i>, <i>ćebäŕəĺəd́ä</i>, <i>śiń ćebäŕəʟ́t́ </i></p>
<p>Persoonapronominia ei 1. ja 2. persoonassa tarvitse liittää muotoon. </p>
<p>	Konjugaatiossa mon.1. ja 2. persoonan preesensin persoonapäätteen aloittava <i>t</i> on selitetty juuri nominikonjugaatiosta alkunsa saaneeksi (Ravila 1929: 104-). Preteritimuodossa apuverbi on vielä vanhan sanajärjestystyypin mukaan sijoittunut predikaattinominin jälkeen, vaikka mordva perussanajärjestystä onkin jo vaihtanut (SOV -järjestyksen järjestykseksi SVO, s. 168). Preteriti, kuten kaikki tunnusmerkkiset moduksetkin, muodostuu myös apuverbillisinä rakenteina. Ersässä apuverbin <i>uĺe-</i> sijasta on käytettävä sen frekventatiivijohdosta <i>uĺńems</i>, esim. <i>siń uĺńeśt́ mazijt́</i>, vrt. mokša <i>śiń uĺśt́ ćepäʀ́t́</i> ’ne olivat kauniita’. </p>
<pgNo>109</pgNo>
<p>	Predikatiiviadverbiaalina adjektiivilla on translatiivimuoto: E <i>mońeń maziks ńejavi</i>, M <i>mońd́ińä maziks ńejəvi</i> ’minusta se näyttää kauniilta’ tai elatiivimuoto: E <i>ńejavi maziste</i>, M <i>mazista ńejəvi</i> ’se näyttää kauniilta’. (Adjektiivi muutetaan myös adverbiksi elatiivinpäätteellä, kuten elatiivin tarkastelun yhteydessä s. 97 todettiin.) Predikatiiviadverbiaali on translatiivisissa tai faktitiivisissa ilmauksissa harvinainen. Mordva muodostaakin adjektiiveista helposti verbejä, translatiivisia ja faktitiivisia, kuten sukukielensäkin (Kangasmaa-Minn 1993: 74-). Predikatiiviadverbiaalin vaatimaton frekvenssi selittyy tästä. </p>
<p></p>
<p>Komparaatio</p>
<p>Mordvassa ei ole morfologista keinoa ilmaista komparaatiota. Komparaatio rakentuu syntaktisesti.</p>
<p>Komparatiivi: E <i>kize t́eĺed́e paro</i>, M <i>kizə̑ś t́alə̑da ćebäŕ</i> ’kesä on talvea parempi’ ("kesä talvea hyvä"), M <i>mońd́ədə̑n jomla</i> ’minua pienempi’: adjektiivi on positiivissa, sitä edeltää ablatiivimuotoinen (etymologisesti siis erosijamuotoinen) vertailukohde, standardi. Jos semanttista standardia ei ole, sijoitetaan standardiksi <i>śe</i>-demonstratiivipronominin ablatiivimuoto: E <i>śed́e paro</i> ’parempi’, <i>t́eči śed́e ĺembe</i>, M <i>t́äči śäda ĺämbä</i> ’tänään on lämpimämpi’. Rakenteet ovat voineet kontaminoituakin: E <i>kize t́eĺed́e śed́e paro</i>, M <i>kizə̑ś t́alə̑da śada ćebäŕ</i> ’kesä on talvea parempi’.</p>
<p>Superlatiivi: 1) standardiksi positiivimuodon eteen asetetaan ’kaikki’-merkityksisen pronominin ablatiivimuoto: E <i>veśemed́e mazi</i>, M <i>śembə̑da mazi</i> ’kaunein’ ("kaikista kaunis"), 2) positiivimuodon eteen asetetaan superlatiivinen partikkeli. Nämä ovat yleensä lainasanoja. E <i>śeχ</i> (&lt; ven.): E <i>śeχ mazi</i> ’kaunein’ ― tästäkin voidaan muodostaa ablatiivi: <i>śext́e mazi</i> –, E <i>samij</i>, M <i>samaj</i> (&lt; ven.): E <i>samij mazi</i>, M <i>samaj jomla</i> ’pienin’, E <i>ejeń</i>, <i>eń</i>, M <i>iń</i> (? &lt; tat. <i>än</i>): E <i>ejeń mazi</i> ’kaunein’, M <i>iń oću</i> ’suurin’. </p>
<p>Absoluuttinen superlatiivi muodostetaan suoralla reduplikaatiolla: E M <i>mazi-mazi</i> ’mitä kaunein’, E <i>paro-paro</i> ’mitä parhain’, tai asettamalla edellinen jäsen ablatiiviin ja liittämällä siihen enkliittinen partikkeli: E <i>parodojak paro</i> ’mitä parhain’ ("hyvästäkin hyvä"), M <i>akšə̑də̑nga akša</i> ’mitä valkein’. Voidaan myös käyttää intensiteettiadverbia: E <i>pek paro</i> ’erittäin hyvä’, M <i>pek ravža</i> ’pikimusta’ (<i>pek</i> ’erittäin’ &lt; tat.), E <i>tuń ravžo</i>, <i>d́um ravžo</i> ’pikimusta’, <i>tuń ašo</i> ’vitivalkoinen’.</p>
<p></p>
<p>Adjektiivien modifiointi johtamalla</p>
<p>Samoja adjektiiveja, joita voidaan komparoida, voidaan myös modifioida. Esim. moderatiivisia adjektiiveja muodostetaan Jevsevjevin mukaan ersässä <i>iža</i> -suffiksilla: <i>pokš</i> ’iso’ > <i>pokšiža</i> ’suurehko’, <i>piže</i> ’vihreä’ > <i>pižiža</i> ’vihreähkö’, <i>čapamo</i> ’hapan’ > <i>čapamiža</i> ’hapahko’ (Jevsevjev 1963, OMG 128). Mokšassa <pgNo>110</pgNo> suffiksin asuna on pelkkä <i>ža</i>, esim. <i>šapama</i> ’hapan’ > <i>šapamaža</i>. (Vrt. deminutiivisuffiksi E <i>ińe</i>, M <i>ńä</i>, kollektiivisuffiksi E <i>-id́e-</i>, M <i>-d́ə-</i>. Näistä suffikseista poikkeavasti ersän <i>iža</i>-suffiksi voi liittyä konsonanttivartaloihinkin; näistä suffikseista <i>iža</i> poikkeaa siinä suhteessakin, että siinä <i>i</i>:tä seuraava konsonantti ei ole palataalistunut.) Moderatiivisia adjektiiveja muodostetaan muillakin suffiksella: E M <i>ečkaza</i> ’paksuhko’ &lt; E <i>ečke</i>, M <i>ečkä</i> ’paksu’, E <i>ašola</i> ’valkeahko’ &lt; <i>ašo</i> ’valkoinen’. Adjektiivia modifioidaan myös deminutiivisuffiksilla: E <i>nuŕkińe</i> ’lyhyt’, M <i>ńuʀ́käńä</i> ’lyhyt’. Jevsevjev nimittää näitä deminutiivisuffikseja adjektiivin hellittelysuffikseiksi (suffiksy laskatelxnye – OMG 128), Paasonen kääntää deminutiivisuffiksilliset samoin kuin kanta-adjektiivin. Kyseessä on ehkä puheen sävyttäminen? Nykyersässä ei OJ:n mukaan käytetäkään <i>iža</i> -johdoksia vaan pelkästään deminutiivisuffiksillisia muotoja: <i>pižińe</i> (&lt; <i>piže</i> ’vihreä’), <i>pokške</i> (&lt; <i>pokš</i> ’iso’), <i>jakśt́eŕńe</i> (&lt; <i>jakśt́eŕ</i> ’punainen’). Nykymokšassa (VM) näyttää 2-tavuisiin vartaloihin liittyvän <i>ńä</i>, 3-tavuisiin <i>ža</i> -johdin: <i>nuŕkańä</i> (&lt; <i>nuŕka</i> ’lyhyt’), <i>oćuńä</i> (&lt; <i>oću</i> ’iso’), <i>śiŕəńä</i> (&lt; <i>śiŕä</i> ’vanha’), mutta <i>šapamaža</i> (&lt; <i>šapama</i> ’hapan’), <i>kuvakaža</i> (&lt; <i>kuvaka</i> ’pitkä’).</p>
<p></p>
<p>Adjektiivien muodostaminen</p>
<p><i>Yhdistäminen</i></p>
<p>Yhdysadjektiivit ovat mahdollisia joistakin värinnimityksistä: E <i>piže-ožo</i> ’oranssinvärinen’, <i>ašnaza-seń</i> ’vaaleansininen’, M <i>šobda-śeńəm</i> ’tummansininen’. Deskriptiivisiä ideofonisanoja yhdistetään adjektiiveiksi: E <i>śurdov-śardov</i>, M <i>śurdu-śardu</i> ’väärä, vääristynyt’, E <i>ŕizev-ŕazov</i> ’monihaarainen, -oksainen’, M <i>kičkə̑r-mačkə̑r</i> ’mutkikas’. Kuitenkin myös muunlaiset adjektiivit voivat yhdistyä, usein ikään kuin kyseessä olisi adjektiivin vahvistaminen toisella semanttisesti lähisukuisella: E <i>kepe-štapo</i> ’paljas, alaston’ (<i>kepe</i> ’paljasjalkainen’, <i>štapo</i> ’alaston’), <i>keĺev-valov</i> ’kaunopuheinen, puhelias’ (<i>keĺev &lt; keĺ</i> ’kieli’, <i>valov &lt; val</i> ’sana’), M <i>vid́ä-para</i> ’totuudellinen’ (<i>vid́ä</i> ’suora’, <i>para</i> ’hyvä’), <i>sokə̑r-šamə̑r</i> ’vammainen’ (<i>sokə̑r</i> ’sokea’, <i>šamə̑r</i> ’ontuva’). (Esimerkit Gramm. 1962 ss. 196-7.)</p>
<p> </p>
<p><i>Johtaminen</i></p>
<p>Mordvassa kuten muissakin sukukielissä on sanoja, joilla on sekä adjektiivin että substantiivin funktio, esim. E <i>ĺembe</i>, M <i>ĺämbä</i> ’lämmin; lämpö’, E <i>keĺme</i>, M <i>keĺmä</i> ’kylmä; kylmyys, pakkanen’. (Vrt. myös E <i>ožo</i> ’keltainen’ = sm. <i>viha</i>.) Nämä ovat siis ominaisuuksia kuvaavia sanoja.</p>
<p>	Mordvassa tällaisella kantasanalla onkin usein vain substantiivin funktio ja adjektiivi johdetaan sitä: E <i>keĺe</i>, M <i>keĺ</i> ’leveys’ > E <i>keĺej</i>, <i>keĺev</i>, <i>keĺeŋ</i>, M <i>keĺi</i> ’leveä’; E <i>seŕ</i>, <i>seŕe</i>, M <i>śeŕ</i> ’korkeus’ > E <i>seŕej</i>, <i>seŕev</i>, <i>seŕeŋ</i>, M <i>śeŕi</i> ’korkea; syvä’. Kuitenkin myös konkreettisista substantiiveista voidaan näin johtaa adjektiivi: E <i>oćuv</i>, M <i>oću</i> ’iso’, joka on samalla tavalla johdettu substantiivista <pgNo>111</pgNo> M <i>oćä</i> ’isän vanhempi veli’, E <i>sakalov</i> ’partainen’ &lt; <i>sakal</i> ’parta’. Johdetussa adjektiivissa on samanlainen suffiksi, mikä esiintyy substantiivin deklinaation latiivissa. On mahdollista selittääkin johdin aiemmaksi kaasuspäätteeksi, latiivinpäätteeksi (Bartens 1991. Mordvassa on myös substantiiveja, jotka sisältävät samannäköisen johdinaineksen. Johdetun substantiivin rinnalla ei mordvassa kuitenkaan ole kantasanaksi selittyvää sanaa; johtosuhdetta ei siis mordvassa ole substantiivien osalta muuta kuin etymologisena. Esim. E <i>kiĺej</i>, <i>kiĺeŋ</i>, M <i>kelu</i> ’koivu’, E <i>kulov</i>, <i>kuloŋ</i>, M <i>kulu</i> ’tuhka’, E <i>śed́ej</i>, <i>śed́eŋ</i>, M <i>śed́i</i> ’sydän’).</p>
<p>	Toisestakin kaasuspäätteestä on kehittynyt adjektiivinjohdin, genetiivinpäätteestä. (Myös marissa ja eteläsaamessa on genetiivimuotoisia adjektiiveja.) Varsinkin ainetta, materiaa ilmaisevista substantiiveista johdetaan <i>ń</i> -aineksella adjektiivi. Mutta myös muunlaisia absoluuttisia (siis ei vertailua sallivia) adjektiiveja muodostuu tätä johdinta käyttäen. Esim. E <i>keveń</i>, M <i>kevəń</i> ’kivinen’ &lt; <i>kev</i> ’kivi’, E <i>ošoń</i>, M <i>ošə̑ń</i> ’kaupunkilainen’ &lt; <i>oš</i> ’kaupunki’. Adjektiivin syntytapa voi selittää sen, että nämä adjektiivit eivät aina osallistu predikatiivitaivutukseen, vaan voivat jäädä monikollisen subjektin ohella kuitenkin yksikölliseen muotoon: E <i>kudot́ńe keveń</i> ’ne talot ovat kivisiä, kivestä’; mokšassa kongruenssikin on mahdollinen: <i>kutńä kevəń</i> tai <i>kutńä kevəńət́</i> . Muodolla voi olla myös oma adjektiiviattribuutti: E <i>kośke tumoń pengt́</i> ’kuivasta tammesta (sahattuja) halkoja’, mutta <i>tumoń kośke pengt́</i> ’kuivia tammisia halkoja’.</p>
<p>	Abessiivin esittelyssä (s. 79) mainittiin, että samat muodot toimivat myös karitiivisina adjektiiveina. (Etymologisesti ajatellen tässä on kyseessä päinvastainen tapaus: johdinta on ruvettu käyttämään kaasuspäätteen funktiossa.)</p>
<p></p>
<p></p>
<p>Adjektiivin substantiivistaminen</p>
<p>Adjektiivi voidaan substantiivistaa. Se tapahtuu taivuttamalla sitä determinatiivisen deklinaation mukaan. Esim. <i>kona kudosońt́ eŕatado – otsońt́ iĺi taštosońt́?</i> ’kummassa talossa asutte, uudessa vai vanhassa?’ (Jevsevjev, OMG 126).</p>
<p></p>
<p></p>
<p><b>Pronominit</b></p>
<p></p>
<p>Persoonapronominit</p>
<p>Yksikön 	1.	2.	3.</p>
<p>nom. 	E M <i>mon 	</i>E M <i>ton 	</i>E M <i>son  </i></p>
<p>gen.	E M <i>moń 	</i>E M <i>toń	</i>E <i>sonze</i>, M <i>soń </i></p>
<p>allat.<i>	</i>E <i>mońeń</i>, <i>t́eń	</i>E <i>tońet́</i>, <i>t́et́	</i>E <i>sońenze</i>, <i>t́enze</i></p>
<p>	M <i>mońd́əjńä</i>, <i>t́ejnä	</i>M <i>tońd́əjt́</i>, <i>t́ejt́	</i>M <i>sońd́əjnza</i>, <i>t́ejnza</i></p>
<pgNo>112</pgNo>
<p>abl.	E <i>mońd́eń</i>,<i>	</i>E <i>tońd́et́</i>,<i>	</i>E <i>sońd́enze</i>, </p>
<p><i>		mońd́ed́eń		tońd́ed́et́ 		sońd́ed́enze</i></p>
<p>	M <i>mońd́ədə̑n	</i>M <i>tońd́ədə̑t	</i>M <i>sońd́ədə̑nza</i></p>
<p></p>
<p>Monikon 	1.	2.	3.</p>
<p>nom.	E M <i>miń</i>,<i>	</i>E <i>tiń</i>, M <i>t́iń 	</i>E <i>siń</i>, M <i>śiń </i></p>
<p>gen.	E <i>mińek</i>, M <i>miń	</i>E <i>tink</i>, M <i>t́iń	</i>E <i>sinst</i>, M <i>śiń</i></p>
<p>allat.	E <i>mińeńek</i>, <i>t́eńek	</i>E <i>tińeńek</i>, <i>t́enk	</i>E <i>sińenst</i>, <i>t́enst</i></p>
<p>     	M <i>mińd́əjńək</i>, <i>t́ejńək	</i>M <i>t́ińd́əjńt́</i>, <i>t́ejt́	</i>M <i>śińd́əjst</i>, <i>t́ejst</i></p>
<p>abl.	E <i>mińd́eńek</i>,<i>	</i>E <i>tińd́enk</i>,<i>	</i>E <i>sińd́est</i>, </p>
<p><i>     		mińd́ed́eńek		tińd́ed́eńek		sińd́ed́est </i></p>
<p>	M <i>mińd́ədə̑nk	</i>M <i>mińd́ədə̑nt	</i>M <i>śińd́ədə̑st</i></p>
<p></p>
<p>Myös muut obliikvisijat voidaan muodostaa; pronominivartalona on muoto <i>moń-</i>, <i>toń-</i>, <i>soń-</i>, <i>miń-</i>, E <i>tiń- /</i> M <i>t́in-</i>, E <i>siń- /</i> M <i>śin-</i> . Siihen liittyvät Cx ja Px tässä järjestyksessä. Kielioppi (1980) ilmoittaa vain ersästä illatiivi-, prolatiivi- ja translatiivimuodot. Mokšan puuttuvat sijat korvataan kieliopin mukaan postpositiorakentein: <i>moń ezə̑n</i> tai pelkästään <i>ezə̑n</i> ’minuun’.</p>
<p>	Etymologialtaan mordvan yksikön persoonapronominit ovat samaa takavokaalista tyyppiä (*<i>mun</i>, *<i>tun</i>, *<i>sun</i>) kuin saamen ja samojedin pronominit. Monikon pronominit ovat kaikissa sgr.kielissä etuvokaalisia. Ersän yks.3. ja monikon pronominien genetiivimuodoissa näkyy rakenne pronominivartalo (tässä tapauksessa vain CV-) + Px; samanrakenteisia pronominimuotoja, pronominivartalo + Px, on sukukielissäkin (permiläisissä kielissä ja ugrilaisissa kielissä). Ersän pronominien allatiivimuodot osoittavat rakenteen alkuperäiseksi postpositioilmaukseksi; pronominin paradigmassa postpositiovartaloiset allatiivimuodot (yks.1. E <i>t́eń</i>, M <i>t́ejnä</i> jne.) ovat juuri odotuksenmukaisia; synteettiset muodot (yks.1. E <i>mońeń</i>, murt. <i>mońd́eń</i>, M <i>mońd́əjńä</i>) analogisia, substantiiviparadigman vaikuttamia. Ablatiivissa Cx on reduplikoitu mokšassa aina ja ersässäkin laajasti. Olisiko ollut sekaantumisen vaaraa allatiiviin?</p>
<p>	Lauseesta sekä subjektiaseman että objektiaseman persoonapronomini voidaan jättää panematta ilmi; subjektin tai objektin persoona ilmenee verbin persoonamuodosta. Jos lauseeseen on upotettu toinen lause, voi tiettyinä infiniittisinä verbinmuotoina reaalistuvan predikaatin TEKIJÄÄ tai PATIENTTIÄ edustava persoonapronomini saada merkintänsä pelkkänä Px:na (s. 172). Myös omistuslauseen genetiivimuotoinen pronomini-OMISTAJA voi jäädä panematta ilmi – sekin ilmenee omistettua ilmaisevaan subjektisanaan pakollisesti liittyvästä Px:sta (s. 91). </p>
<p>	Myös nominilausekkeesta voidaan persoonapronomini jättää OMISTAJA-attribuutin paikalta pois; attribuutin persoona ilmenee omistettua ilmoittavaan pääsanaan liitetystä Px:sta (s. 105). Samaten postpositiolausekkeesta voidaan <pgNo>113</pgNo> persoonapronomini pääsanan edustajana jättää pois: postpositioon liittyvä Px osoittaa sen (s. 164). </p>
<p></p>
<p>Refleksiivipronomini</p>
<p>Suomalais-permiläisellä refleksiivipronominilla (esim. sm. <i>itse-</i>) on vastine mordvassakin: E M <i>eś</i>. Se on kuitenkin rajoittunut melkein vain possessiivi-refleksiiviksi ja samalta pohjalta selittyväksi postpositiorakenteen pääsanaksi: E <i>eś jutkovast kortaśt́</i>, M <i>eś jutkə̑vast koRtaśt́</i> ’he puhuivat keskenään’ (mordvassa subjektia, johon possessiivi-refleksiivi viittaa, ei tarvitse panna ilmi – se ilmenee verbin Vx:sta). Postpositiorakenteesta selittyy myös allatiivi: E <i>son sajiźe koźejkaks eśt́enze</i>, M <i>son sävəźä ə̑rvaks eśt́əńza</i> ’hän otti hänet vaimoksi itselleen’. </p>
<p>	Muutama kaasusmuoto pronominivartalosta muodostuu. Ersä muodostaa pronominille genetiivin samalla tavoin kuin persoonapronominiensa genetiivin: vartalo + Px: <i>eśeń</i>, <i>eśet́</i>, <i>eśenze</i>, <i>eśeńek</i>, <i>eśent</i>, <i>eśest</i>, esim. E <i>sit́ eśist veĺev</i> ’he tulivat omaan kyläänsä’, <i>eśenze kise</i> ’itseään varten’. Ablatiivia käyttävät molemmat kielet (se on reduplikoitu kuten persoonapronomininkin ablatiivi ersässä usein, mokšassa aina): M <i>eśt́ədə̑n</i> ’itseäni’, samoin prolatiivia: E <i>eśkan</i> ’itsekseni’, <i>eśkat</i> ’itseksesi’, <i>eśkanzo</i> ’itseksensä’, <i>eśkast</i> ’(he) itsekseen’. Mahdollisia lienevät synteettisinä muutkin sijat – Keresztes esittää niitä: 1990 199. Usein kuitenkin näyttää postpositiorakenteesta <i>eś</i> + <i>e</i>-vartaloinen postpositio (sama postpositio, joka täydentää substantiivinkin determinatiivista deklinaatiota,) postpositio sulautuneen pääsanaan: vrt. M <i>eś ezə̑nza</i> ’itsekseen’ ; <i>eśezə̑nza</i>, <i>eśəzənza</i> ’itsekseen’ (esiintymät Paasonen, Wb. 386ab), jolloin näyttää kuin <i>eś</i>-pronominille olisi muodostunut synteettinen illatiivi.</p>
<p>	Kuten permiläisissä kielissä ja osaksi marissakin refleksiivipronomini voi menettää refleksiivisyytensä – se ei viittaa lauseen subjektiin – ja toimia korosteisen persoonapronominin tavoin: E <i>ad́a ńej</i>, <i>Okśa</i>, <i>ton eśt́eń polaks!</i> ’tule nyt, Oksja, sinä minulle vaimoksi!’, M <i>eśt́ədə̑n χužaj</i> ’minua itseäni huonompi’.</p>
<p> 	Tavallisin tapa korostaa persoonapronominia on kuitenkin liittää pronomini <i>eś</i> apposition tapaan persoonapronominin jälkeen; se agglutinoituu täysin pronominiin: E <i>monś</i>, M <i>montś</i>, E <i>tonś</i>, M <i>tontś</i>, E <i>sonś</i>, M <i>sontś</i>, E <i>mińś</i>, M <i>mintś</i>, E <i>tinś</i>, M <i>t́intś</i>, E <i>sinś</i>, M <i>śintś</i> (vrt. sm. <i>minä itse</i> jne.). (Useissa murteissa sibilantista tulee affrikaatta tiettyjen konsonanttien jälkeen, varsinkin <i>n</i>:n ― s. 42.) Tällä korosteisella persoonapronominilla on genetiivimuotokin: E <i>mońśeń</i>, <i>tońśet́</i>, <i>sońśenze</i>, <i>mińśeńek</i>, <i>tińśenk</i>, <i>sińśest</i>, M <i>mońt́śəń</i>, <i>tońt́śəń</i>, <i>sońt́śəń</i>, <i>mińt́śəń</i>, <i>t́ińt́śəń</i>, <i>śińt́śəń.</i> Genetiivi noudattaa siis samanlaista taivutusta kuin persoonapronominikin: ersässä pronominivartaloa seuraavat Px:t, mokšassa genetiivinpääte <i>ń</i>. Kieliopin mukaan ersä käyttää muitakin sijoja ja täydentää paradigmaa postpositiorakentein, joissa pääsanana on genetiivi <i>mońśeń</i>, <i>tońśet́</i> jne. (<i>mońśeń ejse</i> ’minussa itsessäni’ jne. Sen sijaan mokša: <pgNo>114</pgNo> <i>eś esə̑n</i> ’minussa itsessäni’. Ersä siis sanoo "minä-itsen sisässä" ja mokša "itse, oma sisässäni").</p>
<p>	Refleksiivipronominin keskeiseen asemaan, objektiksi, mordva on kehittänyt oman pronominin. Substantiivista <i>pŕa</i> ’pää’ on jo kantamordvassa kieliopillistunut refleksiivipronomini; hyvin usein sillä on attribuuttina <i>eś</i>, siis possessiivi-refleksiivinä: E <i>vanodo pŕank!</i> ’varokaa itseänne!’, <i>kuliks pŕanzo t́ejś</i> ’kuoliaaksi tekeytyi’, <i>ńevt́ik pŕat!</i> ’näyttäydy!’, <i>pŕanzo t́ŕams</i> ’elättää itsensä’, <i>maŕiks pŕanzo t́eiźe</i> ’tekeytyi kuulevaksi’, <i>mon ńej čarkodićaks pŕam t́eija</i> ’minä olen ymmärtävinäni’ ("minä nyt tekeydyn ymmärtäväksi"), M <i>vanftk pŕäćəń!</i> ’varo!’, E <i>eśpŕańt́ a ńeje</i>, M <i>eśpŕanc af ńäji</i> ’hän ei näe itseään’, "omaa päätänsä ei näe" (tarkoittaa: hän on vaatimaton). Kantamordvassa tapahtunut kieliopillistuminen ei ole harvinainen tapahtuma. Monet kielet ovat saaneet refleksiivipronominin päätä merkitsevästä sanasta. (Näin mm. itäiset itämerensuomalaiset kielet: vepsä, lyydi, karjala, inkeroinen ja suomen itämurteet – Koivisto 1995 154-6. Koiviston mukaan tällainen <i>pää</i>-sanan käyttö "täytyy palauttaa jo näiden kielten yhteiseen kantamuotoon", s. 155.)</p>
<p></p>
<p>Resiprookki-ilmaus</p>
<p>Varsinaista resiprookkipronominia mordvassa ei ole. Ersä käyttää resiprookkisesti sanaliittoa <i>vejke</i> ("yksi")+Px <i>vejke</i>+Px: <i>miń večkińek vejkińek vejkińek</i> ’me rakastimme toisiamme’, <i>tiń večkid́e vejkenk vejkenk</i> ’te rakastitte toisianne’, <i>siń večkśt́ vejkest vejkest</i> ’he rakastivat toisiaan’. Mahdollinen on myös ilmaus <i>siń večkśt́ vejke omboćeńt́</i> ("he rakastivat yksi toista"). Mokša käyttää resiprookkisesti sanaliittoa <i>fkä</i>-<i>fkä</i>+Cx ("yksi-yhte+Cx"). Jälkimmäinen jäsen ottaa siis Cx:n: <i>kolma kizə̑t tonafńəśt́ śiń maRsa</i>, <i>fkä parta vakssa</i>, <i>i tonadśt́ fkä-fkäńd́i</i>, <i>koda keĺgi akat-sazə̑Rt</i>, <i>i meźəvə̑k-meźəvə̑k afə̑ʟ́t́ śopə̑nda fkä-fkada</i> ’kolme vuotta he opiskelivat yhdessä, saman pulpetin ääressä, ja tottuivat toinen toiseensa, kuten rakastavat sisarukset, ja mitään eivät salanneet toinen toiseltaan’ (Gramm. 1980 259).</p>
<p></p>
<p>Demonstratiivipronominit</p>
<p>E <i>śe</i>, M <i>śä</i> ’se’, E <i>t́e</i>, M <i>t́ä</i> ’tämä’, mon. E <i>ńe</i>, M <i>ńä</i> (Paasonen: ) ’ne; nämä’; E <i>ńet́</i>, M <i>ńat</i> ’nämä’, E <i>śet́</i>, <i>śet́ńe</i>, M <i>śat</i> ’ne’.</p>
<p>	Pronomineilla on vastineita sukukielissä, esim. sm. <i>se</i>, <i>tä-mä</i>, <i>ne</i>, <i>nä-mä</i>. Numerusoppositio <i>ś</i>, <i>t</i> : <i>n</i> on suomalais-permiläiseltä ajalta. (Samaa oppositiota käyttävät komi, mari ja itämerensuomi. Vrt. kuitenkin alempana esiteltävät <i>tona</i>, <i>nona</i> pronominit!) Muodot <i>ńet</i>, <i>ńat</i>, <i>śet</i>, <i>śet́ńe</i>, <i>śat</i> ovat substantiivin taivutuksen mukaisia, analogisia.</p>
<p>	Pronomineilla on sekä adjektiivinen että substantiivinen funktio. Adjektiiviset pronominit sijoittuvat attribuuteiksi. Attribuutteina pronominit eivät kongruoi kaasuksen mutta kylläkin numeruksen suhteen: E <i>śe čisteńt́</i> ’sinä päivänä’, <i>ńet́ valtneń</i> ’näiden sanojen’, M <i>ńä šit́ńəń</i> ’näiden päivien’. <pgNo>115</pgNo> Substantiivisesti käytettyinä pronominit taipuvat yksikössä perustaivutuksen mukaan: esim. E <i>śe</i>, M <i>śä</i>, gen. E <i>śeń</i>, M <i>śäń</i>, all. E <i>śeńeń</i>, M <i>śäńd́i</i>, abl. E <i>śed́e</i>, M <i>śada</i>, abess. E <i>śeńt́eme</i> (<i>śeń</i>- !), M <i>śaftə̑ma</i>, kaus. M <i>śanksa</i>. Monikon pronominit taipuvat monikon determinatiivisen taivutuksen mukaan; kuitenkin nominatiivissa on paitsi E <i>ńe</i>, M <i>ńä</i> myös perustaivutuksen mukaiset muodot E <i>śet́</i>, <i>ńet́</i>, M <i>śat</i>, <i>ńat</i>. Esim. E (nominatiivi myös) <i>śet́ńe</i>, gen. E <i>śet́ńeń</i>, M <i>śät́ńəń</i>, all. E <i>śet́ńeńeń</i>, M <i>śät́ńəńd́i</i>, abl. E <i>śet́ńed́e.</i> Pronominista <i>ńe</i>, <i>ńet́</i>, <i>ńet́ńe</i> ersässä on genetiivissä, allatiivissa ja ablatiivissa myös perustaivutuksen mallinen muoto: gen. <i>ńeń</i>, all. <i>ńeńeń</i>, abl. <i>ńeńd́e</i> (<i>ńeń</i>- !).</p>
<p>	E M <i>tona</i> = <i>nona</i> ’tuo’, <i>tonat</i> = <i>nonat</i> ’nuo’: <i>tona</i>, <i>nona</i> -pronominit on pidennetty kaksitavuisiksi ilmeisesti pronominaalisella johtimella. (Vrt. marin <i>tuδo</i> ’tuo; se’, <i>nuno</i> ’nuo; ne’; <i>-nV</i> liittyy vain monikolliseen pronominiin ikään kuin kyseessä olisi reduplikaatio.) Pronominien vartaloilla <i>to-</i>, <i>no-</i> on etymologinen vastine mm. suomen pronomineissa <i>tuo</i>, <i>nuo</i>. Mordvassa pronomineilla ei ole numerusoppositiota, vaan ne ovat synonyymisia (sekä ersässä että mokšassa: OJ, VM. Toisin Paasosen aikaan: Wb. 1341a). Yksitavuisilla muodoilla ei ole mordvassa pronominien joukossa vastinetta, mutta <i>to</i>-vartalosta on muodostettu pronominaaliadverbeja, esim. inessiivi-, elatiivi- ja illatiivimuotoiset E <i>to-so</i>, M <i>to-sa</i> ’tuossa, tuolla, siinä, siellä ’, E <i>to-sto</i>, M <i>to-sta</i> ’tuosta, tuolta, siinä, sieltä’, E <i>to-zo</i>, M <i>to-za</i> tai E <i>tozoŋ</i>, <i>tozov</i>, <i>tozoj</i>, M <i>tozi</i> – muodon loppussa latiivinpääte tai E <i>tozoń</i> ’tuohon, tuonne, siihen, sinne’ (illatiivin muodostus poikkeaa siis deklinaation illatiivin muodostuksesta, jossa päätettä on pelkkä <i>s</i>. Pronominintaivutuksessa esiintyvä <i>sV</i>-allomorfi on käytössä myös itämerensuomen ja saamen possessiivisessa taivutuksessa, ja voi kysyä, onko mordvaan vanhoista aineksista muodostunut pronominaalinen illatiivinpääte <i>s</i>+<i>ŋ</i> edustuneena itämerensuomenkin illatiivinpäätteenä. Eli onko <i>n</i>-latiivi itse asiassa <i>ŋ</i>-latiivi?) sekä latiivimuotoinen E M <i>to-v</i> ’tuonne, sinne’. Ahlqvist esittää mokšasta sille pelkän vartalon sisältävän muodon rinnakkaismuodoksi: <i>tuv</i> tai <i>tu</i> tai <i>to</i>, samoin kuin vastaavanlaisen muillekin latiivisille pronominaaliadverbeille: <i>t́ej</i>, <i>t́e</i> ’tänne’, <i>śej</i>, <i>śe</i> ’sinne’ (1861: 91). (Saamessa ja komissa, komin murteissa, demonstratiivipronominien yksitavuiset vartalomuodot ovat myös käytössä paikkaa ilmoittavina adverbeina; ne kuitenkin vastaavat kysymykseen ’missä?’.)</p>
<p></p>
<p>Interrogatiivipronominit</p>
<p>Mordvankin interrogatiivipronominit ovat <i>k-</i> tai <i>m-</i> alkuisia.</p>
<p>	E M <i>ki</i>, mon. E <i>kit́</i>, M <i>kit</i> ’kuka’ (vrt. unk. <i>ki</i>). Yksitavuisen pronominin rinnalla on myös nominatiiviinkin kaksitavuiseksi pronominaalisella johtimella muodostettu E <i>kije</i>, M <i>kijä</i> ’kuka’; obliikvisijat ja monikko muodostuva <i>ki</i>-vartalosta. (Nominatiivimuodon <i>-je</i>, <i>jä</i>: vrt. sm. <i>ku-ka</i>.) Gramm. 1980 esittää seuraavan taivutuksen: gen. E M <i>kiń</i>, all. E <i>kińeń</i>, M <i>kińd́i</i>, abl. E <i>kid́e</i>, M <i>kida</i>, <pgNo>116</pgNo> abess. E <i>kivt́eme</i>, M <i>kiftə̑ma</i>, kausatiivi M <i>kinksa</i>. <i>ki</i>, <i>kije</i>, <i>kijä</i> -pronomineja käytetään vain substantiivisesti: E <i>ki toso stuki?</i>, M <i>ki tosa stukaj?</i> ’kuka siellä koputtaa?’, E <i>t́eze kije putiźe?</i> ’kuka sen tähän pani?’, <i>kinze polaks sajt́anok?</i> ’kenet otamme vaimoksi?’</p>
<p>	E <i>ko</i> (vrt. sm. <i>ku-</i>) on vain adjektiivinen, attribuuttiaseman pronomini: <i>ko jonov</i> ’mille suunnalle?’, <i>ko jono</i> ’millä suunnalla?’, <i>ko jondo</i> ’miltä suunnalta?’ (Yksitavuisena perusmuodossaan tämä pronomini on vähäkäyttöinen. Esimerkkejä on löytynyt vain tästä konneksiosta.) <i>ko-</i> vartalosta tehdään pronominaalisia adverbeja ja vartalo yksinkin on käytössä mokšassa latiivisena adverbina: E <i>kov</i>, <i>koŋ</i>, M <i>kov</i>, <i>ko</i> (M <i>ko moĺat?</i> ’mihin menet?’ Paasonen, Wb. 799b, <i>ko</i> tai <i>kov</i> ’mihin’ Ahlqvist 1861: 91) ’mihin?’, M <i>kov</i> myös ’miksi?’, E <i>kozo</i>, M <i>koza</i>, E <i>kozoŋ</i>, <i>kozov</i>, <i>kozoj</i>, M <i>kozi</i>, E <i>kozoń</i> ’mihin, minne?’, E <i>koso</i>, M <i>kosa</i> ’missä?’, E <i>kosto</i>, M <i>kosta</i> ’mistä?’. Pronominin illatiivilla on siis kolme hahmoa, etymologisesti *<i>ku-sV</i>, *<i>ku-sVŋ</i>, jotka molemmat ovat kantamordvalaisia, ja ersässä lisäksi *<i>ku-sVń</i>, tai *<i>ku-sVn</i>, jos nasaalin liudennus selittyy sekundaariksi (vrt. genetiivinpääte, s. 75). Illatiivinmuodostukseen kiinnitettiin edellä demonstratiivipronominien yhteydessä jo huomiota.</p>
<p>	E M <i>kona</i>, mon. <i>konat</i> on substantiivinen ja adjektiivinen pronomini ’kuka kahdesta tai useammasta’: E <i>kona t́ese dušmaniś</i> ’kuka täällä on vihollinen?’, M <i>kona eźdə̑nt tui?</i> ’kuka teistä lähtee?’. Pronominiin voi liittyä Px: E <i>konanok</i> ’kuka meistä?’, <i>konank</i> ’kuka teistä?’, <i>konast</i> ’kuka heistä?’. (<i>kona</i>: vrt. dem.pronomini <i>tona</i>, <i>nona</i>)</p>
<p>	E <i>kodamo</i>, M <i>kodama</i>, mon. E <i>kodat</i>, M <i>kodapt</i> ’millainen?’ on substantiivinen ja adjektiivinen pronomini: E <i>kodat kudot-kardazot?</i> ’millainen on kartanosi?, "millaisia ovat talosi, kartanosi?"’, <i>kodamo t́evńe siń t́ejit́?</i> ’millaisia töitä he tekevät?’. Pronomini voi määrittää myös adjektiivia tai adverbia: M <i>kodama para!</i> ’kuinka hyvä!’, <i>kodama kuvats udə̑ń!</i> ’kuinka kauan olenkaan nukkunut!’ (vrt.E <i>iśt́amo</i>, M <i>iśt́ama</i> ’sellainen’; adjektiivia, adverbia määrittäessä: ’niin’). (<i>kodamo</i>, <i>kodama</i>, vrt. karj. <i>kudama</i>, veps. <i>kudam</i>)</p>
<p>	(E <i>koda</i>, M <i>koda</i>, <i>kə̑da</i> ei ole pronomini, vaan aina adverbi tai konjunktio: ’kuinka?; kun (tempor. ja kondit.), kuin’: E <i>koda tońt́ ĺemet́?</i>, M <i>koda toń ĺemćä?</i> ’mikä on nimesi? ("kuinka on nimesi?")’, E <i>koda kundasak ked́eźet́</i>, <i>karmi kortamo</i> ’jos otat sen käteesi, se alkaa puhua’, ’kun otat ---’.)</p>
<p>	E <i>meźe</i>, M <i>meźä</i> ’mikä?’, mon. E <i>meźt́</i>, M <i>meśt́.</i> Gramm. 1980 antaa pronominista kaikkien kaasusten muodot: gen. E <i>meźeń</i>, M <i>meźəń</i>, all. E <i>meźńeń</i>, M <i>meźəńd́i</i>, abl. E <i>meźd́e</i>, M <i>meźda</i>, iness. E <i>meźese</i>, M <i>meźsa</i>, elat. E <i>meźeste</i>, M <i>meźsta</i>, illat. E <i>meźes</i>, M <i>meźs</i> jne. Ersän murteissa illatiivi, inessiivi ja elatiivimuodot kuuluvat usein seuraavasti: <i>mejs</i>, <i>mejse</i>, <i>mejste</i> (*<i>zs > js</i>). Tämä on substantiivinen pronomini: E <i>t́e</i>, <i>avaj</i>, <i>meźe?</i> ’mikä tämä on, äiti?’, <i>ton meźe sajat?</i> ’mitä sinä otat?’. Adjektiivisena käytetään genetiivin kaltaista muotoa: E <i>meźeń t́ejemaś staka?</i>, M <i>mezəń t́ijəmaś staka?</i> ’mikä työ on vaikea?’.</p>
<p>	Pronominin taivutusmuotoja käytetään myös adverbeina: E <i>meźńeń</i>, M <pgNo>117</pgNo> <i>meźəńd́i</i> ’miksi?’, E <i>meźeks</i> ’miksi?’, E <i>mejs</i> ’miksi?’</p>
<p>	Adverbeja muodostuu myös pelkästä <i>me</i>-vartalosta: E M <i>meks</i> ’miksi?’, M <i>mes</i> ’miksi?’, M <i>meńd́i</i> ’miksi?’. Ersän murteessa (VVr.) pelkkä vartalokin toimii adverbina: <i>me</i> ’miksi?’: <i>me a kortat eŕźaks?</i> ’miksi et puhu ersää?’.</p>
<p>(<i>me</i>-, vrt. sm. <i>mi-</i>)</p>
<p>	On myös reduplikoituja interrogatiivipronomineja: E <i>kit́-kit́</i> ’ketkä kaikki?’, <i>meźt́-meźt́</i> ’mitä kaikkea?’: E <i>kit́-kit́ jutaśt́?</i> ’ketkä kaikki menivät?’, M <i>kit-kit koRtaśt́?</i> ’ketkä kaikki puhuivat?’, <i>meśt́-meśt́ ńäJśt́?</i> ’mitä kaikkea he näkivät?’.</p>
<p>	Kuten esimerkeistä näkyi, täydennyskysymyslauseet muodostetaan useimmin niin, että kysymyspronomini sijoitetaan lauseen alkuun. Interrogatiivipronomini voi kuitenkin olla myös toisena lauseenjäsenenä lauseen alusta oikealle; silloin pronomini ei olekaan fokuksessa: lauseen alkuun sijoitetaan fokusoitu elementti.</p>
<p>	Pronominilla E <i>meźe</i>, M <i>meźä</i> on yksi erikoinen käyttötapa. Sen avulla voidaan muodostaa additiivinen monikko: E <i>Pet́a-meśt́</i> ’Petja ja muut hänen kanssaan olevat’, <i>Pet́a-meźeń vaks</i> ’Petjan ja muiden hänen kanssaan olevien luo’ (Jevsevjev 1963: 39, Ravila 1941: 104, Honti 1997: 64). Vrt. s. 99-.</p>
<p></p>
<p>Relatiivipronominit</p>
<p>Vaikka mordva käyttää runsaasti vasemmanpuoleista relatiivilausetta, se tuntee myös relatiivipronominillisen oikeanpuoleisen attribuuttilauseen. Kaikki interrogatiivipronominit toimivat myös relatiivipronomineina. Esim. M <i>kaĺd́av pińət́i kijä kši maksi, śä azə̑rə̑c</i> ’joka huonolle koiralle leipää antaa, se on sen herra’ (relatiivipronominikin voi siis sijaita lauseen alusta oikealle toisena lauseenjäsenenä kuten interrogatiivipronominikin!), E <i>meźe t́ejat, śekeń ńejat</i> ’mitä teet, sen näet’. </p>
<p></p>
<p>Indefiniittipronominit</p>
<p>Indefiniittipronomineja muodostetaan interrogatiivipronomineista</p>
<p>reduplikoimalla: E <i>kije-kije</i>, M <i>kijä-kijä</i> ’joku’, E <i>meźe-meźe</i>, M <i>meźä-meźä</i> ’jokin’, E M <i>kona-kona</i> ’joku kahdesta tai useammasta’, E <i>kodamo-kodamo</i>, M <i>kodama-kodama</i> ’jokin, jonkinlainen’;</p>
<p>liittämällä pronominin eteen partikkeli</p>
<p>E <i>koj</i>, <i>ta</i>, <i>tago: koj-kije</i> ’joku’, <i>koj-meźe</i> ’jokin’, <i>koj-kodamo</i> ’jonkinlainen’, <i>ta-ki</i> ’joku’, <i>tago-meźe</i> ’jokin’, esim. <i>saś ta-ki</i> ’joku tuli’, <i>ramaś tago-meźe</i> ’hän osti jotakin’, M <i>kat́i</i>, <i>koj</i>, <i>tag : kat́i-kijä</i> ’joku’, <i>kat́i-kodama</i> ’jonkinlainen’, <i>kat́i-meźä</i> ’jokin’, <i>tag-kijä</i> ’joku’, <i>tag-meźä</i> ’jokin’, esim. <i>jorań ńińgä kat́i-meźä azə̑ms</i> ’halusin vielä jotakin sanoa’, <i>koj-meźä</i> ’jotakin’, <i>koj-kijä</i> ’joku’, <i>koj-kodama</i> ’jonkinlainen’ (<i>koj</i>, <i>kat́i</i> &lt; ven., <i>ta</i>, <i>tag</i>, <i>tago</i> &lt; turkkil.);</p>
<p>liittämällä pronominin perään partikkeli</p>
<p>E <i>but́i</i>, M <i>bə̑d́i :</i> E <i>kije-but́i</i>, M <i>kijä-bə̑d́i</i> ’jokin’, E <i>kodamo-but́i</i>, M <i>kodama-bə̑d́i</i> <pgNo>118</pgNo> ’jonkinlainen’ (<i>but́i</i>, <i>bə̑d́i</i> &lt; ven.)</p>
<p>tai enkliittinen partikkeli</p>
<p>E <i>jak</i> (vokaali +<i>jak</i>), <i>gak</i> (soinnill.kons.+<i>gak</i>), <i>kak</i> (soinniton kons. + <i>kak</i>),</p>
<p>M <i>və̑k</i> tai <i>gə̑k</i> (vokaali + <i>və̑k</i> tai <i>gə̑k</i>), <i>gä</i> (soinnill.kons. tai vokaali+<i>gä</i>, myös latiivin <i>i</i> +<i>gä</i>), <i>ka</i>/<i>kä</i> (soinniton kons. + <i>ka</i>/<i>kä</i>) (<i>jak</i>, <i>və̑k</i> jne. vrt. sm. <i>kin</i>, <i>kaan</i>, murt. <i>kik</i>): E <i>kijak</i> ’kukaan’, gen. <i>kińgak</i>, all. <i>kińeńgak</i>, abl. <i>kid́ejak</i>, transl. <i>kikskak</i>, mon. <i>kit́kak</i>, E <i>meźejak</i>, <i>meźgak</i> ’mikään’, gen. <i>meźeńgak</i>, abl. <i>meźd́ejak</i>, M <i>kivə̑k</i> ’kukaan’, <i>kigä</i> ’kukaan’, gen. <i>kińgä</i>, all. <i>kińd́igä</i>, abl. <i>kidə̑və̑k</i>, mon. <i>kitka</i>, M <i>meźəvə̑k</i>, <i>meźəgä</i>, gen. <i>meźəńgä</i>, all. <i>meźəńd́igä</i>, abl. <i>meźd́əvə̑k</i>, iness. <i>meźsə̑və̑k</i>, elat. <i>meźstə̑və̑k</i>, transl. <i>meźkska</i>, mon. <i>meśt́kä.</i> Esim. E <i>kijak si</i> ’joku tulee’, <i>mon kučan kińgak</i> ’lähetän jonkun’, <i>t́ese kijak araś</i> ’täällä ei ole ketään’, <i>kińgak araśt́ jarmakonzo</i> ’kenelläkään ei ole rahoja’, <i>son tońet́ jovtaś meźejak?</i> ’kertoiko hän sinulle jotakin?’, M <i>kivə̑k saj</i> ’joku tulee’, <i>kigä af saj t́äši školav</i> ’kukaan ei tule tänään kouluun’, <i>af sodasi kigə̑k</i> ’sitä ei tiedä kukaan’, M <i>meźəvə̑k iź az</i> ’ei sanonut mitään’, M <i>mon kučan kińÉgä</i> ’minä lähetän jonkun’.</p>
<p>	(Interrogatiivisista adverbeistakin tehdään samalla tavalla indefiniittisiä: E <i>kodajak</i>, M <i>koda-koda</i> ’jotenkin’, M <i>af kodanga</i> ’ei mitenkään’, M <i>kodanga ašə̑ś sašə̑nda t́ä mäĺś pŕazə̑n</i> ’mitenkään ei tullut se ajatus mieleeni’.)</p>
<p></p>
<p></p>
<p><b>Kvanttorit</b></p>
<p></p>
<p>Kardinaalilukusanat</p>
<p>1: E <i>vejke</i>, attribuuttina <i>ve</i> (Vrt. lukuadverbi <i>veśt́</i> ’yhden kerran’), M <i>fkä</i> = sm. <i>yksi</i> (sgr. ajalta: tässä ja seuraavien lukusanojen kohdalla tällä ilmauksella tarkoitetaan sitä, että etymologia voidaan todistaa sgr. – tai muuhun kantakieleen – ulottuvaksi). Mordvassa sanavartaloon on liitetty deminutiivijohdin E <i>ke</i>, M <i>kä</i></p>
<p>2: E <i>kavto</i>, M <i>kafta</i> = sm. <i>kaksi</i> (ural. ajalta)</p>
<p>3: E <i>kolmo</i>, M <i>kolma</i> = sm. <i>kolme</i> (sgr.ajalta)</p>
<p>4: E <i>ńiĺe</i>, M <i>ńiĺä</i> = sm. <i>neljä</i> (sgr.ajalta)</p>
<p>5: E <i>vet́e</i>, M <i>vet́ä</i> = sm. <i>viisi</i> (ural. ajalta)</p>
<p>6: E <i>koto</i>, M <i>kota</i> = sm. <i>kuusi</i> (sgr.ajalta)</p>
<p>7: E <i>śiśem</i>, M <i>śiśəm</i> = sm. <i>seitsemä-</i> (suom.-perm. ajalta)</p>
<p>8: E <i>kavkso</i>, M <i>kafksa</i> = sm. <i>kahdeksan</i> (suom.-volg. ajalta)</p>
<p>9: E <i>vejkse</i>, M <i>veJksa</i> = sm. <i>yhdeksän</i> (suom.-volg. ajalta)</p>
<p>10: E <i>kemeń</i>, M <i>kemə̑ń</i> = sm. <i>kymmene-</i> (ei vastineita muissa sgr.kielissä)</p>
<p>Lukusanat 11-19: <i>ke(m)</i>+lukusanan 1-9 prolatiivimuoto (muodoissa assimilaatioita):</p>
<p>11: E <i>kevejkeje</i>, M <i>kefkijä</i>, 12: E <i>kemgavtovo</i>, M <i>kemgaftuva</i>, 13: E <i>kemgolmovo</i>, M <i>kemgolmuva</i>, 14: E <i>kemńiĺeje</i>, M <i>kemńiĺəjä</i>, 15: E <i>keveteje</i>, M <pgNo>119</pgNo> <i>kevet́əjä</i>, 16: E <i>kemgotovo</i>, M <i>kemgotuva</i>, 17: E <i>kemźiśemge</i>, M <i>kemźiśəmgä</i>, 18: E <i>kemgavksovo</i>, M <i>kemgafksuva</i>, 19: <i>kevejkseje</i>, M <i>keveJksəjä</i></p>
<p>20: E M <i>komś</i> (perm. ja ugr. kielissä on yhteinen lukusana *<i>koj-śV</i>, <i>?</i>*<i>koj-ćV</i> "mies, ihminen" + demonstr.pronomini. Mordvan lukusana poikkeaa siitä <i>m-</i>ainekseltaan. Vrt. mansi <i>χum</i> ’mies’, joka selitetään johdokseksi *<i>koj-</i>vartalosta.)</p>
<p>Lukusanat 21-29: E <i>komśvejkeje</i>, <i>komśkavtovo</i> jne. mutta M <i>komś fkä</i>, <i>komś kafta</i>, <i>komś kolma</i> jne.</p>
<p>Lukusanat 30-90: 30 E <i>kolońgemeń</i>, M <i>kolmə̑geməń</i>, 40 E <i>ńiĺeńgemeń</i>, M <i>ńiĺgeməń</i>, 50 E <i>ved́gemeń</i>, M <i>ved́geməń</i>, 60 E <i>kodgemeń</i>, M <i>kodgeməń</i>, 70 E <i>śiźgemeń</i>, M <i>śiźgeməń</i>, 80 <b> </b>E <i>kavksońgemeń</i>, M <i>kafksə̑geməń</i>, 90 E <i>vejkseńgemeń</i>, M <i>veJksəgeməń</i> </p>
<p>100: E <i>śado</i>, M <i>śada</i> = sm. <i>sata</i> (vastineet sgr.kielissä; indoiran.lainasana, ilmeisesti lainautunut moneen kertaan)</p>
<p>200-900: E <i>kavtośadt</i>, <i>kolmośadt</i>, <i>ńiĺeśadt</i> jne., M <i>kafta śatt</i>, <i>kolma śatt</i>, <i>ńiĺä śatt</i> jne.</p>
<p>1000: E <i>t́iša</i> ( &lt; ven.), esim. 4000: <i>ńiĺe t́išat</i>; E murt. <i>t́ožań</i>, M <i>t́ožäń</i>, vrt. liett. <i>tukstantis</i>, <i>tuksztantis</i> ja sm. <i>tuhat</i>, esim. 5000: M <i>vet́ä t́ožät́t́</i></p>
<p></p>
<p>Attribuuttina oleva lukusana ei taivu. Sitä seuraava substantiivi on lukusanojen (yhtä suurempien) jäljessä yksikön tai monikon nominatiivimuodossa, mokšassa myös perustaivutuksen ablatiivimuodossa. Esim. E <i>mon ramiń vet́ al</i> tai: <i>mon ramiń vet́ alt</i> ’ostin viisi kananmunaa’, <i>ramiń ńiĺe kńiga</i> tai: <i>ramiń ńiĺe kńigat</i> ’ostin neljä kirjaa’, <i>tuśt́ śado lomań</i> tai: <i>tuśt́ śado lomat́t́</i> ’matkaan lähti sata ihmistä’, <i>vet́e kńigat́ńe</i> ’ne viisi kirjaa’, M <i>komś kiza eŕäń ošsa</i> tai: <i>komś kizat eŕäń ošsa</i> ’kaksikymmentä vuotta elin kaupungissa’, <i>ramań ńiĺə kńigat</i> tai <i>ramań ńiĺə kńigada</i> ’ostin neljä kirjaa’, <i>tuśt́ śada lomań</i> tai: <i>tuśt́ śada lomańda</i> ’matkaan lähti sata ihmistä’, <i>t́ožäń veJksa śatt kolmə̑geməń ńiĺä mašina</i> tai <i>mašinada</i> tai <i>mašinat</i> ’tuhatyhdeksänsataakolmekymmentäneljä autoa’. </p>
<p>	Mon.nominatiivimuodon käyttö näkyy myös siinä, että toisen lukusanan jäljessä lukusanat 100, 1000 ovat mon.nominatiivimuodossa, kuten edellä esimerkeistä näkyi: E <i>kavtośadt</i>, M <i>kafta śatt.</i></p>
<p>	Mordvan kielen kuvauksissa selitetään myös, että vain lukusanat 2-10, 100, 1000, ja yhdistetyistä lukusanoista sellaiset, joissa kirjoitetaan erilleen luku 2-10, 100, 1000, vaativat substantiivin mon.nominatiivimuotoon, esim. E <i>ńiĺeńgemeń vet́e kudot</i> ’45 taloa’. (VM:n mukaan näissä tapauksissa mokšassa voitaisiin käyttää myös substantiivin ablatiivimuotoa.) Mutta muiden lukusanojen kanssa substantiivi on yks.nominatiivimuodossa: E <i>komśvet́eje kudo</i> ’25 taloa’, M <i>kemźiśəmgä kiza</i> ’17 vuotta’, <i>kafksə̑geməń kiza</i> ’80 vuotta’. </p>
<p>	Edellä oleva pätee nominatiiviin, jolloin lukusana siis edustaa rakenteen pääsanaa. Jos rakenne on jossakin muussa sijassa, rakenteen pääsanana onkin substantiivi; se taipuu perusdeklinaation mukaan ja on siis yksikön muodossa. <pgNo>120</pgNo> Esim. E <i>kavto traktort</i> ’kaksi traktoria’, mutta gen. <i>kavto traktoroń</i>, iness. <i>kavto traktorso.</i> Jos substantiivi on definiittinen, se taipuu determinatiivisen deklinaation mukaan ja on monikon muodossa: E <i>vet́e kńigat́ńeń</i> ’näiden viiden kirjan’.</p>
<p>	Substantiivisesti käytettyä lukusanaa taivutettaessa vain viimeinen jäsen taipuu: M <i>śiśəm śatt ved́geməń vet́əsa</i> ’755:ssa’</p>
<p>	Lukusana voidaan myös eksplisiittisesti substantiivistaa taivuttamalla sitä determinatiivisen deklinaation mukaan: E <i>ńiĺeńt́ ejste sajems vejke kadovi kolmo</i> ’neljästä pois ("ottaa") yksi jää kolme’. Yhdistetystä lukusanasta taivutetaan vain viimeistä jäsentä: M <i>śada ńiĺgeməń kotə̑t́ńəńd́i</i> ’niille 146:lle’.</p>
<p></p>
<p>Erikoinen samana kertautuvan lukumäärän ilmaus on sellainen, jossa lukusana reduplikoidaan ja asetetaan <i>ń</i>-loppuiseen asuun (muodollisesti siis perustaivutuksen genetiivimuotoon): E <i>kolmoń-kolmoń pristupkań</i> <i>troks askeĺaź</i> ’aina kolmen portaan yli, kolme porrasta kerrallaan, astuen’, <i>miń jutińek komśvet́ejeń-komśvet́ejeń vajgeĺbe</i> (huomaa yksikön nom.) <i>čizenze</i> ’me kuljimme aina 25 kilometriä päivässä, 25 kilometriä kerrallaan’, M <i>kaftə̑ń-kaftə̑ń javə̑źəń</i> ’hän jakoi ne kahden ja kahden eriin’ – jälkimmäisessä esimerkissä lukumääräilmauksen pääsana, pronomini, ei ole eksplisiitisti lauseessa ilmaistuna.</p>
<p></p>
<p>Ordinaalilukusanat muodostetaan suffiksilla E <i>će</i>, M <i>ćä</i>, esim. E <i>kolmoće</i>, <i>ńiĺeće</i>, M <i>kolmə̑ćä</i>, <i>ńiĺəćä.</i> </p>
<p>	Kaksi ensimmäistä lukusanaa muodostetaan muusta kuin lukusana-vartalosta: ’ensimmäinen’ = E <i>vaśeńće</i>, M <i>vaśəńćä</i> &lt; E <i>vaśeń</i>, M <i>vaśəń.</i> (Muotoja E <i>vaśeń</i>, M <i>vaśəń</i> käytetään esim. konneksioissa E <i>vaśeń lov</i> ’ensi lumi’, M <i>vaśəń t́äšt́ä</i> ’ensi tähti’; ne eivät siis ole ordinaalilukusanoja vaan adjektiiveja.)</p>
<p>’toinen’= E <i>omboće</i>, M <i>ombə̑ćä</i> &lt; E <i>ombo</i>, M <i>omba.</i> (Nämä ovat indefiniittipronomineja tai adjektiiveja: E <i>vejkeń ĺemze ćokuška</i>, <i>omboń ĺemze kukuška</i> ’toisen nimi on satakieli, toisen nimi on käki’, M <i>aRta omb kudu!</i> ’tule toiseen huoneeseen!’)</p>
<p>	Yhdistetyissä lukusanoissa suffiksi liitetään viimeiseen jäseneen: E <i>tiša vejksesadt komśkavtovoće ijeś</i>, M <i>t́ožäń veJksa śatt komśkaftə̑ćä kizə̑ś</i> ’1922. vuosi’.</p>
<p>	Suffiksiin on verrattu komipermjakin ordinaalilukusanojen muodostukseen käytettyä suffiksia <i>d́ź: ńoĺöd́ź</i> ’neljäs’ (E. Itkonen luennoillaan). Toisaalta turkkilaiskieltenkin ordinaalilukusanojen tunnus on (muinaisturkki) <i>nč</i> (v. Gabain 1974: 104), joten komipermjakin tunnus voisi olla turkkilaisperäinenkin.</p>
<p></p>
<p>Indefiniittiset kvanttorit</p>
<p>’paljon; moni’ = E <i>lamo</i>, M <i>lama</i>: E <i>lamo at anan</i>, M <i>lama af anan</i> ’paljoa en <pgNo>121</pgNo> pyydä’, E <i>lamo tumodo</i> ’paljon tammia’, <i>ton lamo lomań ńej śimd́at-andat</i> ’sinä juotat ja ruokit nyt monia ihmisiä’. </p>
<p>’vähän’ = E <i>a-lamo</i>, M <i>af-lama</i>, <i>kə̑rža:</i> M <i>kə̑rža jarmakta</i> ’vähän rahaa’. Indefiniittisen kvanttorin määrittämä substantiivi voi siis sekä ersässä että mokšassa olla ablatiivisijainen kuten substantiivi mokšassa lukusanankin yhteydessä, mutta se voi olla myös joko yksikön tai monikon nominatiivissa: M <i>lama alašada</i> ’paljon hevosia’ tai: <i>lama alaša</i> tai: <i>lama alašat</i> (VM). (Tarkemmin: Alhoniemi 1992b.)</p>
<p>	Indefiniittisistä kvanttoreistakin muodostetaan myös samana kertautuvan määrän ilmaus:</p>
<p>’paljon kerrallaan’ = E <i>lamoń-lamoń</i>, M <i>lamə̑ń-lamə̑ń</i> </p>
<p>’vähän kerrallaan’ = E <i>a-lamoń a-lamoń</i>, M <i>af-lamə̑ń af-lamə̑ń.</i></p>
<p></p>
<p>Kollektiiviset kvanttorit</p>
<p>Seuraavaa muotoa käytetään ilmoittamaan, montako meitä, teitä, heitä on. Muotoon kuuluu lukusana +<i>ń</i>+Px: E <i>kavtońeńek</i> (myös <i>kavtońek</i>, <i>kavońek</i>), M <i>kafə̑ńńək</i> (myös <i>kafə̑ńək</i>) ’me kaksin’, E <i>kavtońenk</i>, M <i>kaftə̑ńəńt́</i>, murt. (Jurtk.) <i>kaftə̑ńənk</i> ’te kaksin’, E <i>kavtońest</i>, <i>kavtońesk</i>, M <i>kaftə̑ńəst</i> ’he kaksin’, E <i>kolmońest</i>, <i>kolmońesk</i>, M <i>kolmə̑ńəst</i> ’he kolmin’. Mokšan muodoissa herättää huomiota Px. Se on samaa tyyppiä kuin mokšan substantiivin possessiivisen taivutuksen paikallissijoissa käyttämä eli vanhempaa tyyppiä kuin mokšan substantiivin possessiivisen taivutuksen grammaattisten sijojen suffiksit. Esim. E <i>ńej kadovińek kavtońeńek</i> ’nyt me jäimme kaksin’, <i>karmaśt́ kolmońesk eŕamo</i> ’he alkoivat elää kolmin’, <i>dubinkaś kavońest at́ät́ńeń čavińźe</i> ’se nuija iski molemmat ukot kuoliaaksi’, <i>śorma saś kavońezeńek</i> ’meille molemmille tuli kirje’, <i>kavońeseńek staka orma</i> ’meissä molemmissa on vaikea tauti’, M <i>məźarda-bə̑d́i kudsa uĺśt́ kotə̑ńəst</i> ’jolloinkin he olivat talossa kuusin, heitä oli talossa kuusi’, <i>śorma saś t́ejńək kafə̑ńək</i> ’meille molemmille tuli kirje’. Muotoa käytetään siis ikään kuin persoonaprominin sijaisena, mokšassa se kuitenkin seuraa useimmiten apposition tapaan persoonapronominia.</p>
<p>	(Marissa on silmäänpistävästi näitä muistuttavia muotoja, varmaan sukulaisrakenteita: lukusana + <i>ń</i> + Px, mutta marissa on Px:n jäljessä vielä aina Cx. Subjektina tai objektina olevaa persoonapronominia määrittää, tai toimii yksinäänkin ilmipanemattoman subjektin paikalla, marissa lukusanan <i>n</i>-loppuinen muoto, ilmeinen genetiivimuoto; sen perään ei liity Px. Alhoniemi, 1985: 101–102.)</p>
<p> 	Myös indefiniittisistä kvanttoreista muodostetaan samanlaisia ilmauksia (’meitä, teitä, heitä paljon’, ’meitä, tietä, heitä vähän’) : E <i>miń lamońek</i> ’meitä paljon’, <i>tiń lamońenk</i> ’teitä paljon’, <i>siń lamońest</i> ’heitä paljon’: <i>lamońek uĺńińek</i> ’meitä oli paljon’, M <i>lamə̑ńək</i> ’meitä paljon’, <i>lamə̑ńənt</i> ’teitä paljon’, <i>lamə̑ńəst</i> ’heitä paljon’: <i>lamə̑ńək uĺimä</i> ’meitä oli paljon’, <i>miń moʟ́t́ama lamə̑ńək</i> ’me menemme kaikin, suurella joukolla’.</p>
<pgNo>122</pgNo>
<p><b>Verbi</b></p>
<p></p>
<p>Vartalotyypit</p>
<p>1. vartalotyyppi: vartalovokaali on <i>a</i>. Esim. E M <i>pala-</i> ’suudella’, </p>
<p>2. vartalotyyppi: vartalovokaali on E <i>o</i>, M <i>ə̑</i>. Verbillä on myös konsonanttivartalo. Esim. E <i>vano-</i>, M <i>vanə̑-</i>, E M <i>van-</i> ’katsoa’, </p>
<p>3. vartalotyyppi: vartalovokaali on E <i>e</i>, M <i>ə</i>. Verbillä on myös konsonanttivartalo, joka on käytössä useammassa muotoryhmässä kuin 2. vartalotyypin verbeillä. Esim. E <i>ńiĺe-</i>, M <i>ńiĺə-</i>, E M <i>ńiĺ-</i> ’niellä’.</p>
<p>2. ja 3. vartalotyypillä on indikatiivin preseensin yks.1. ja 2. persoonassa lisäksi analoginen, 1. vartalotyypin mukainen alivartalo <i>vana-</i>, <i>ńila-</i>.</p>
<p></p>
<p>Finiittinen taivutus: Persoonapäätteet</p>
<p>Mordvan verbillä on kaksi sarjaa persoonapäätteitä: 1) päätteet, jotka osoittavat subjektin persoonan, ja 2) päätteet, jotka osoittavat subjektin ja objektin persoonan. 1) -sarjan päätteillä muodostuvat ns. subjektikonjugaation paradigmat, 2) -sarjan päätteillä ns. objektikonjugaation paradigmat. Persoonapronominien esittelystä ilmeni, että mordva erottaa kuusi persoonaa, kolme yksikön ja kolme monikon persoonaa. </p>
<p></p>
<p><i>Subjektikonjugaation persoonapäätteet</i></p>
<p>Persoonapäätesarjat ovat kolmea tyyppiä: a) preesensin päätteet, b) preteritin päätteet, c) optatiivissa käytetyt päätteet. Imperatiivin muodot ovat myös omaa laatuaan. Imperatiivin ja optatiivin päätteet esitellään erikseen modustunnusten käsittelyn yhteydessä.</p>
<p>	Esimerkkinä indikatiivin preesensin taivutus: </p>
<p>yks.1. E M <i>palan</i>, yks.2<i>.</i> E M <i>palat</i>, yks.3<i>.</i> E <i>pali</i>, M <i>palaj</i>, mon.1<i>.</i>E <i>palatano</i>, M <i>palatama</i>, mon.2. E <i>palatado</i>, M <i>palatada</i>, mon.3. E <i>palit́</i>, M <i>palaJt́ ;</i></p>
<p>yks.1. E M <i>vanan</i>, yks.2. E M <i>vanat</i>, yks.3. E M <i>vani</i>, mon.1. E <i>vantano</i>, M <i>vanə̑tama</i>, mon.2. E <i>vantado</i>, M <i>vanə̑tada</i>, mon.3. E <i>vanit́</i>, M <i>vaniJt́</i> ;</p>
<p>yks.1. E M <i>ńiĺan</i>, yks.2. E M <i>ńiĺat</i>, yks.3. E M <i>ńiĺi</i>, mon.1. E <i>ńiĺt́ano</i>, M <i>ńiĺt́ama</i>, mon.2. E <i>ńiĺt́ado</i>, M <i>ńiĺt́ada</i>, mon.3. E <i>ńiĺit́</i>, M <i>ńiĺiJt́.</i></p>
<p>	Esimerkkinä indikatiivin 1. preteritin taivutus: </p>
<p>yks.1. E <i>paliń</i>, M <i>palań</i>, yks.2. E <i>palit́</i>, M <i>palat́</i>, yks.3. E M <i>palaś</i>, mon.1. E <i>palińek</i>, M <i>palamä</i>, mon.2. E <i>palid́e</i>, M <i>palad́ä</i>, mon.3. E M <i>palaśt́;</i></p>
<p>yks.1. E <i>vaniń</i>, M <i>vanə̑ń</i>, yks.2. E <i>vanit́</i>, M <i>vanə̑t́</i>, yks.3. E <i>vanoś</i>, M <i>vanə̑ś</i>, mon.1. E <i>vanińek</i>, M <i>vanə̑mä</i>, mon.2. E <i>vanid́e</i>, M <i>vanə̑d́ä</i>, mon.3. E <i>vanośt́</i>, M <i>vanə̑śt́;</i></p>
<p>yks.1. E <i>ńiĺiń</i>, M <i>ńiĺəń</i>, yks.2. E <i>ńiĺit́</i>, M <i>ńiĺət́</i>, yks.3. E M <i>ńiĺś</i>, mon.1. E <i>ńiĺińek</i>, M <i>ńiĺəmä</i>, mon.2. E <i>ńiĺid́e</i>, M <i>ńiĺəd́ä</i>, mon.3. E M <i>ńiĺśt́.</i></p>
<p>(Esimerkkitaivutukset ovat tässä ja koko konjugaation käsittelyssä ensi sijaisesti Paasosen Chrestomathie-kirjasta. Paasosen esittämistä eri murteissa <pgNo>123</pgNo> esiintyvistä päätetyypeistä on tässä esitetty ne, jotka ovat kirjakielissä käytössä. Murre-edustuksesta mainitaan erikseen eri yhteyksissä.)</p>
<p>	Näissä paradigmoissa vain 1. ja 2. persoonan muodot rakentuvat persoonapäätteitä käyttäen, 3. persoonan muodot eivät sisällä varsinaista persoonapäätettä. </p>
<p></p>
<p>yks.1. persoona </p>
<p>a) preesensin persoonapääte <i>n</i> on uralilaiseen kantakieleen palautuva yks.1. persoonan pääte *<i>m</i> (Janhunen 1982: 35). Kantamordvassa sananloppuinen *<i>m > n</i>. </p>
<p>b) 1. preteritin päätteessä <i>ń</i> liudennus johtuu siitä, että edellä on ollut palataalinen aines, preteritin tunnus *<i>j.</i> Ersän päätteen edellä on palataalinen aines vieläkin, <i>i.</i> Mokšan preteritin päätteen liudennus todistaa, että mokšankin muoto palautuu sellaiseen kantamordvalaiseen muotoon, jossa persoonapäätteen edellä on ollut palataalinen aines. Tämä aines on varmaan ollut vanha preteritin tunnus *<i>j</i>. Tunnus on palataalistanut persoonapäätteen, siirtänyt persoonapäätteelle omankin funktionsa. Oppositio preesensmuotoihin oli varmistunut preesensistäkin käsin. Taivuttamalla koko preesens yks.1. ja 2. persoonassa <i>a</i>-vartaloisesti varmistettiin, että preesensissä persoonapäätteet olivat aina toista tyyppiä, takaista, liudentumatonta. (Monikon 1. ja 2. persoonan osalta asia varmistui sijoittamalla persoonapäätteen eteen takainen <i>ta</i>, <i>t́a</i> -elementti.) </p>
<p></p>
<p>yks.2. persoona</p>
<p>a) <i>t</i> : Pääte on uralilainen yks.2. persoonan Vx *<i>t</i> (Janhunen, mts.).</p>
<p>b) <i>t́</i>: Preteritin päätteen liudennus johtuu samasta syystä kuin yks.1. persoonan päätteen liudennus.</p>
<p> </p>
<p>yks.3. persoona</p>
<p>a) Muodolla ei ole varsinaista persoonapäätettä. Se on etymologialtaan deverbaalinen nomini. Tunnusmerkittömässä moduksessa ja tempuksessa, indikatiivin preesensissä, on yks.3. persoonan muotona deverbaalinen nomini uralilaisissa kielissä odotuksenmukainen. (Toinen mahdollisuus olisi, että yks.3. persoonan muodoksi olisi sijoittunut pelkkä verbivartalo. Mordva ei tätä mahdollisuutta ole käyttänyt.) Tämä deverbaalinen nomini on mordvassa päättymättömän partisiipin kanssa identtinen kuten preesensin 3. persoonat useissa muissakin uralilaisissa kielissä. Mordvan partisiipin tunnus on *<i>jA</i>. Se on siis sama tyyppi kuin saamen 1. partisiippi; sama partisiippi löytyy eräistä itämerensuomalaisista kielistäkin. (Itämerensuomessa valtaedustus preesensin 3. persoonan paikalla on toisesta partisiipista, *<i>pA</i>-partisiipista, saadulla muodolla.) Tunnuksen *<i>jA</i> vokaali on kantamordvassa heittynyt ensin, sitten konsonantti tavunloppuisena muodostanut edeltävän redusoituneen vokaalin <pgNo>124</pgNo> kanssa sulaumavokaalin <i>i</i>: E M <i>vani</i>, <i>ńiĺi</i>. Mokšassa <i>a</i>-vartaloissa on *<i>j</i> vielä näkyvissä: <i>palaj</i>, sen sijaan ersässä tähänkin vartalotyyppiin on muista vartalotyypeistä yleistynyt <i>i</i>: <i>pali</i>. </p>
<p>b) Tunnusmerkkisissä moduksissa ja tempuksissa muotona on tempus- tai modustunnuksellinen vartalo.</p>
<p></p>
<p>mon.1.persoona</p>
<p>a) E <i>tano</i>, <i>t́ano</i>, murt. <i>dano</i>, <i>d́ano</i>, (myös seuraavilla murremuodoilla on soinnillisella ja liudentuneella konsonantilla alkavat allomorfit ) <i>tamk</i>, <i>tama</i>, <i>tanok</i>, <i>tank</i>, <i>tan</i>, M <i>tama</i>, <i>t́ama.</i> Päätettä käytetään preesensissä, indikatiivin ja konditionaalin preesensissä. Tämän persoonapäätteen jälkiosana ovat vanhat ainekset, mokšassa ja ersän murteissa verbin mon.1. persoonan pääte ja muuten ersässä mon.1. persoonan possessiivisuffiksi. Korhonen rekonstruoi persoonapäätteen suomalais-ugrilaiseksi asuksi *<i>mVk</i> (1981: 280), Janhunen uralilaiseksi asuksi *<i>mAt</i> (1982: 35). Ersän <i>no</i>, <i>nok</i>, <i>nk</i> -pääte on mon.1. persoonan Px monen omistetun sarjasta (s. 102). Vx:t ja Px:t vaikuttavat helposti toisiinsa. (Myös marissa juuri mon.1. persoonassa persoonapäätteenä onkin Px.) Näiden persoonaan viittaavien ainesten edessä, verbivartalon jäljessä, on aines <i>ta</i>, <i>t́a.</i> Se liittyy 3. vartalotyypissä konsonanttivartaloon molemmissa kielissä, ersässä liittyminen konsonanttivartaloon tapahtuu lisäksi 2. vartalotyypissä. <i>ta</i>, <i>t́a</i> -aineksen <i>t</i> on etymologialtaan monikon <i>t</i>, nominin konjugaatiosta liikkunut verbin konjugaatioon kuten Ravila olettikin ja jo ennen häntä Setälä ja A.Rjabov (Ravila 1929: 104). Siihen liittyvä <i>a</i> vaikuttaa samoin kuin yks.1. ja 2. persoonan muodoissa persoonapäätteen edellä oleva <i>a</i>: liittyvä persoonaan viittaava pääte on takaista, liudentumatonta tyyppiä. Koko preesensparadigma muotoutuu saman allomorfityypin varaan, joka on eri, mitä preteritiparadigma käyttää. <i>ta</i> jäsentyy synkronisella tasolla luontevimmin osaksi persoonapäätettä (E <i>tano</i>, M <i>tama: pala-tano</i>, <i>pala-tama</i> jne.).</p>
<p>b) E <i>ńek</i>, murt. <i>me</i>, M <i>mä</i>. Päätteen etuvokaalisuus johtuu siitä, että päätettä on edeltänyt kantamordvassa preteritin tunnus *<i>j.</i></p>
<p></p>
<p>mon.2. persoona</p>
<p>a) E <i>tado</i>, <i>t́ado</i>, murt. <i>dado</i>, <i>d́ado</i>, <i>tadk</i>, <i>tatk</i>, M <i>tada</i>, <i>t́ada.</i> Päätteen jälkiosassa on vanha mon.2. persoonan pääte. Korhonen rekonstuoi varhaiskantasuomeen asun *<i>tA(+k)</i> (1981: 282), Janhunen uralilaiseen kantakieleen asun *<i>tAt</i> (1982: 35). Tämäkin <i>ta</i>, <i>t́a</i> -aineksinen pääte liittyy kummassakin kielessä 3. vartalotyypissä konsonanttivartaloon ja ersässä myös 2. vartalotyypissä.</p>
<p>b) E <i>d́e</i>, M <i>d́ä</i>. Päätteenä on sama vanha mon.2. persoonan pääte. Päätteen etuvokaalinen asu johtuu sitä edeltäneestä palataalisesta preteritin tunnuksesta. </p>
<p></p>
<p></p>
<pgNo>125</pgNo>
<p>mon.3. persoona</p>
<p>a) Muotona on etymologialtaan deverbaalisen nominin mon.nominatiivimuoto. Tämä on odotuksenmukaista, koska yks. 3. persoonassa on saman deverbaalisen nominin yksikkömuoto. Mokšassa on <i>a-</i>vartalon monikon muodossa odotuksenmukainen soinniton konsonantti: <i>palaJt́.</i> Vartalotyyppeihin <i>vaniJt́</i>, <i>ńiĺiJt́</i> soinniton konsonantti on ilmeisesti yleistynyt <i>palaJt́</i>-tyypistä. (Mokšan murteissa <i>Jt́</i> voi edustua myös <i>ś̌t́</i> -yhtymänä: <i>palaś̌t́</i>.)</p>
<p>b) Tunnusmerkkisissä tempuksissa ja moduksissa tempus- tai modustunnuksellisen vartalon perään on liittynyt mon.nominatiivin pääte.</p>
<p></p>
<p><i>Objektikonjugaation persoonapäätteet</i></p>
<p>Objektikonjugaation persoonapäätteet ilmoittavat subjektin lisäksi, onko objektina minä, sinä, hän tai se, me, te, he tai ne tai mikä tahansa määräistä objektia ilmaiseva substantiivi. Objektin on siis oltava definiittinen. Objektikonjugaation käytöllä on toinenkin ehto: toiminnan on oltava aspektiltaan kompletiivista. (Poikkeuksellisista erikoistapauksista tulee puhe objektia erikseen käsittelevässä jaksossa s. 175–176.)</p>
<p>	Jos subjektipersoona on monikollinen, on objekti tunnistettavissa vain persoonan – 1., 2., 3. –, ei luvun mukaan. Jos objektina on mon.1. tai 2. persoona, ei subjektin persoonaa eikä lukua voi tunnistaa ersässä eikä mokšassakaan lukua.</p>
<p>	Subjektipersoonaa osoittava aines on muodon lopussa. Usein, varsinkin silloin, kun objektina on 3. persoona, se näyttää Px:lta. On erikoista, että yks.1. persoona näyttää usein olevan ilman subjektipersoonaan viittaavaa tunnusta, ja erikoinen on myös yks.2. persoonan pääte <i>k</i>. Mokšassa on jonkin verran tendenssiä käyttää eri Vx:itä preesensissä ja preteritissä.</p>
<p>	Objektipersoonaa osoittaa 1. persoonassa <i>m</i>, 2. persoonassa <i>d</i>, <i>t</i>, 3. persoona on vailla tunnusmerkkiä. (Preesensissä oleva <i>s</i>, joka on mukana myös 1. objektipersoonan preesenssarjoissa, näyttää näiden persoonien preesenstunnukselta.) </p>
<p>	Alkuaan näyttää tehdyn ero vain yksikön persoonien kohdalla yksiköllisen ja monikollisen objektin välillä. Kirjakielten sarjat ovat seuraavat, esimerkkiverbinä <i>kundams</i> ’tarttua’; murre-edustuksesta esitetyt esimerkit ovat Paasoselta:</p>
<p></p>
<p>objektina yks.3.</p>
<p>preesens	ersä	mokša</p>
<p>yks.1.	<i>kundasa	kundasa</i>, <i>kundasan</i></p>
<p>yks.2.<i>	kundasak	kundasak</i></p>
<p>yks.3.	<i>kundasi</i>, <i>kundasazo	kundasi </i></p>
<p>(Yksikön paradigma on molemmissa kielissä sama ja siis kantamordvalainen) </p>
<pgNo>126</pgNo>
<p></p>
<p>mon.1.<i>	kundasińek	kundasaśk</i></p>
<p>mon.2. <i>	kundasink	kundasaśt́</i></p>
<p>		murt. <i>kundasajəńt́</i>, <i>kundasańk</i></p>
<p>mon.3. <i>	kundasiź	kundasaź</i></p>
<p>preteriti</p>
<p>yks.1.<i>	kundija	kundajńä</i>, murt. <i>kundajä</i></p>
<p>yks.2.<i>	kundik 	kundajt́</i>, murt. <i>kundajk</i></p>
<p>yks.3.<i>	kundiźe	kundaźä</i></p>
<p>(3.persoonan pääte on identtinen Px:n kanssa)</p>
<p>mon.1.<i>	kundińek	kundaśk</i>, murt. <i>kundańək</i></p>
<p>mon.2.<i>	kundink	kundaśt́</i>, murt. <i>kundańk</i>,</p>
<p><i>		kundajəńt́</i></p>
<p>mon.3.<i>	kundiź	kundaź</i></p>
<p>(Myös mon. persoonissa subjektia osoittavilla päätteillä on yhteys Px:ihin. Preteritiparadigma kokonaisuudessaan voi olla kantamordvalainen; mokšan murremuodot ovat tuskin myöhäistä lainaa ersästä.)</p>
<p> </p>
<p>objektina mon.3.</p>
<p>preesens</p>
<p>yks.1.<i>	kundasiń	kundasajńä</i></p>
<p>yks.2.<i>	kundasit́	kundasajt́</i></p>
<p>yks.3.<i>	kundasinze	kundasińä</i></p>
<p>mon.1.-3. = objektina yks.3. ja subjektina mon.1.-3.</p>
<p>preteriti 			</p>
<p>yks.1.<i>	kundiń</i>		=obj.yks.3.</p>
<p>yks.2.	<i>kundit́</i>		=obj.yks.3.</p>
<p>yks.3. 	<i>kundinze	kundazəń</i></p>
<p>mon.1.-3.= objektina yks.3. ja subjektina mon.1.-3.</p>
<p>(Tässä sarjassa on selvimmin rakenne: vartalo+tempustunnus+Px.)</p>
<p></p>
<p>objektina yks. 2.</p>
<p>preesens </p>
<p> yks.1.	<i>kundatan	kundat́ä</i></p>
<p>yks.3.	<i>kundatanzat	kundatanza(t)</i></p>
<p>mon.1.	<i>kundatadiź	kundat́äd́äź</i></p>
<p>mon.3.	=mon.1.	=mon.1.</p>
<p>preteriti</p>
<p>yks.1.	<i>kundit́iń	kundaJt́əń</i></p>
<p>yks.3. 	<i>kundińzéıt́	kundanźä</i></p>
<p>mon.1.	<i>kundid́iź	kundad́äź</i></p>
<p>mon.3. = mon.1.</p>
<p></p>
<pgNo>127</pgNo>
<p>objektina mon.2.</p>
<p>preesens</p>
<p>yks.1., 3. 	<i>kundatadiź	kundat́äd́äź</i></p>
<p>mon.1., 3. = yks.1. ja 3.</p>
<p>preteriti</p>
<p>yks.1., 3.	<i>kundid́iź	kundad́äź</i></p>
<p>mon.1., 3. = yks.1. ja 3.</p>
<p></p>
<p>objektina yks.1.</p>
<p>preesens</p>
<p>yks.2.	<i>kundasamak	kundasamak</i></p>
<p>yks.3.	<i>kundasamam	kundasamań</i></p>
<p>mon.2.	<i>kundasamiź	kundasamaśt́</i></p>
<p>mon.3.	=mon.2.	<i>kundasamaź</i></p>
<p>preteriti</p>
<p>yks.2.	<i>kundimik	kundamajt́</i></p>
<p>yks.3.	<i>kundimim	kundamań</i></p>
<p>mon.2.	<i>kundimiź	kundamaśt́</i></p>
<p>mon.3.	=mon.2.	<i>kundamaź</i></p>
<p></p>
<p>objektina mon.1.</p>
<p>preesens</p>
<p>yks.2.	<i>kundasamiź	kundasamaśt́</i></p>
<p>yks.3.	=yks.2.	<i>kundasamaź</i></p>
<p>mon..2.	=yks.2.	=yks.2.</p>
<p>mon..3.	=yks.2.	=yks.3.</p>
<p>preteriti</p>
<p>yks.2. 	<i>kundamiź	kundamaśt́</i></p>
<p>yks.3.	= yks.2. <i>kundamaź</i></p>
<p>mon.2.	= yks.2. = yks.2.</p>
<p>mon.3.	= yks.2. = yks.3.</p>
<p></p>
<p>Vaikka näiden ersän ja mokšan paradigmojen välillä on eroavuuksia, on kuitenkin yhtäläisyyksiä niin paljon, että objektikonjugaation voi olettaa saaneen perusilmeensä jo kantamordvassa.</p>
<p></p>
<p></p>
<p>Tempustunnukset </p>
<p><i>Preesens</i></p>
<p>E <i>palan</i>, <i>palat</i>, <i>pali</i>, <i>palatano</i>, <i>palatado</i>, <i>palit</i>, M <i>palan</i>, <i>palat</i>, <i>palaj</i>, <i>palatama</i>, <i>palatada</i>, <i>palaJt;</i> E <i>vanan</i>, <i>vanat</i>, <i>vani</i>, <i>vantano</i>, <i>vantado</i>, <i>vanit́</i>, M <i>vanan</i>, <i>vanat</i>, <i>vani</i>, <i>vanə̑tama</i>, <i>vanə̑tada</i>, <i>vaniJt́;</i> E <i>ńiĺan</i>, <i>ńiĺan</i>, <i>ńiĺi</i>, <i>ńiĺtano</i>, <i>ńiĺtado</i>, <pgNo>128</pgNo> <i>ńiĺit́</i>, M <i>ńiĺan</i>, <i>ńiĺan</i>, <i>ńiĺi</i>, <i>ńiĺt́ama</i>, <i>ńiĺt́ada</i>, <i>ńiĺiJt́.</i></p>
<p>	Preesensin yks.1. ja 2. persoonassa <i>n</i> ja <i>t</i> -ainesta edeltää kaikissa vartalotyypeissä vokaali <i>a</i>. 1. vartalotyypissä se edustaa vartalovokaalia, 2. ja 3. vartalotyypissä se on tietysti 1. vartalotyypin analogiaa. Kaikissa vartalotyypeissä esiintyvää <i>a</i>-vokaalia ei kuitenkaan voi selittää preesenstunnukseksi: mokšassa preteritissäkin on 1. vartalotyypissä <i>a</i>-vartalo: <i>pala-ń</i>, <i>pala-t́</i> jne. On tulkittava joko 2. ja 3. vartalotyypin edustus <i>vana-</i>, <i>ńiĺa-</i> (pro E <i>vano-</i>, M <i>vanə̑-</i>, E <i>ńiĺe-</i>, M <i>ńiĺə-</i>) 1. vartalotyypin <i>pala-</i> analogiaksi, tai oletettava yks.Vx:ille <i>n</i> ja <i>t</i> allomorfit <i>an</i> ja <i>at</i>, jotka tulevat käyttöön 2. ja 3. vartalotyypin preesensissä. Kuten edellä persoonapäätteiden esittelyssä ilmeni, on valittu edellinen, yksinkertaisempi ja myös motivoinniltaan selkeä (s. 123) vaihtoehto.	</p>
<p>	Missään muodossa subjektikonjugaation preesensparadigmaan ei kuulu tempustunnusta. Tunnusmerkittömänä kategoriana preesens on myös futuurin tempus ja kertomusten ns. historiallisen preesensin mordva tuntee myös (Gramm. 1980 289-). </p>
<p>	Yhdessä tapauksessa preesenstaivutuksen muodoilla on nimenomaan ja vain futuurinen merkitys. Kyseessä on verbi <i>uĺems</i> niissä tapauksissa, joissa sitä käytetään kopulana, siis predikatiivirakenteissa. Presenttisen predikatiivirakenteensa mordva muodostaakin aina nominilauseena. Esim. E <i>son uĺi toso</i>, M <i>son uĺi tosa</i> ’hän on oleva siellä’. (Sen sijaan eksistentiaali-possessiivina muoto <i>uĺi</i> – s. 162 – on presenttisen eksistentiaali- tai omistusrakenteen muodostaja: E <i>toso uĺi ovto</i>, M <i>tosa uĺi ofta</i> ’siellä on karhu’, E <i>moń uĺi kńigam</i>, M <i>moń uĺi kńigaźä</i> ’minulla on kirja’.)</p>
<p>	Mordva voi muodostaa myös analyyttisen futuurin. Apuverbinä on <i>karmams</i> (perusmerkitys ’alkaa’) ja pääverbillä on 1. infinitiivin muoto: E <i>mon karman kortamo</i>, M <i>mon karman koRtama</i> ’olen puhuva (siitä)’.</p>
<p>	Preesenstaivutus on myös konditionaalin preesensillä (s. 134).</p>
<p></p>
<p><i>1. preteriti</i></p>
<p>Indikatiivin ja konjunktiivin preteritissä 1. ja 2. persoonalla on oma tempustunnuksensa. Se on *<i>j</i>, sgr. preterititunnus (Korhonen 1981: 266). Se on kadonnut, mutta kadotessaan jättänyt jäljen: yksikössä Vx:n konsonantti on liudentunut, monikossa Vx:ksi on valiutunut etinen allomorfi. Ersässä kaikissa vartalotyypeissä päätteen edellä on vokaali <i>i</i>, mokšassa vartalovokaali. Esim. indikatiivin preteri: yks. E <i>paliń</i>, <i>palit́; vaniń</i>, <i>vanit́; ńiĺiń</i>, <i>ńiĺit́</i>, M <i>palań</i>, <i>palat́; vanə̑ń</i>, <i>vanə̑t́; ńiĺəń</i>, <i>ńiĺət́</i>, mon. E <i>palińek</i>, <i>palid́e; vanińek</i>, <i>vańid́e; ńiĺińek</i>, <i>ńiĺid́e</i>, M <i>palamä</i>, <i>palad́ä; vanə̑mä</i>, <i>vanə̑d́ä; ńiĺəmä</i>, <i>ńiĺəd́ä.</i> </p>
<p>	Edellä persoonapäätteiden esittelyn yhteydessä käsiteltiin jo *<i>j</i>-tunnustakin. Ersässä on nyt preteritissä kaikkien vartalotyyppien 1. ja 2. persoonassa sama vokaali näkyvissä, myös 1.vartalotyypissä (<i>paliń</i>, <i>palit́</i>, <i>palińek</i>, murt. <i>palime</i>, <i>palid́e</i> jne.). Ersä on siis 2. ja 3. vartalotyypin muodoissa syntyneen <i>i</i>:n yleistänyt koko preteritiin, jolloin sillä on ersän konjugaatiossa preteritintunnuksen <pgNo>129</pgNo> asema. Mokša taas on vastustanut <i>i-</i>vartaloa ja on sijoittanut preteritin merkin koko paradigmassaan Vx:iin: sen liudentuneisuus, etisyys kantaa tempusfunktion. </p>
<p></p>
<p>	3. persoonalla on eri tunnus, <i>ś.</i> Koska 3. persoonassa ei ole persoonapäätettä, on yksikössä persoonamuotona vartalon ja tunnuksen sisältävä muoto. 3. vartalotyypissä (E <i>ńiĺe-</i>, M <i>ńiĺə-</i>) tunnus liittyy konsonanttivartaloon. Esim. indikatiivin preteriti: yks. E <i>palaś</i>, <i>vanoś</i>, <i>ńiĺś</i>, M <i>palaś</i>, <i>vanə̑ś</i>, <i>ńiĺś</i>, mon. E <i>palaśt́</i>, <i>vanośt́</i>, <i>ńiĺśt́</i>, M <i>palaśt́</i>, <i>vanə̑śt́</i>, <i>ńiĺśt́.</i> Syy siihen, että 3. persoonan tunnus on toinen kuin 1. ja 2. persoonan, on ilmeinen. *<i>j</i>-tunnuksinen preteriti ja *<i>jA</i>-aineksinen muoto preesensissä samassa persoonassa olisivat sekoittuneet silloin, kun kantamordva menetti loppuvokaalin *<i>jA</i>-päätteisestä muodostakin. Siitä syystä kieltoverbin preteritintunnus *<i>ś</i> (s. 140–141) tuli käyttöön muidenkin verbien 3. persoonaan. Yksi verbi kuitenkin omalta osaltaan todistaa, että preteritissä 3. persoonallakin aiemmin oli sama tunnus kuin 1. ja 2. persoonalla. Tämä verbi on *<i>vole- > uĺə-.</i> Osana synteettisiä liittomuotoja, pääverbiin agglutinoituneena: indikatiivin 2. preteritissä, konjunktiivissa ja desideratiivissa, sillä on vielä taivutus, jossa kaikissa persoonissa on ollut sama tunnus, *<i>j</i>. (Muuten tällä apuverbillä on mokšassa samanlainen preterititaivutus kuin muillakin verbeillä: <i>uĺəń</i>, <i>uĺət́</i>, <i>uĺś. uĺems</i>-verbin preteritin ersä muodostaa seuraavasti: <i>uĺ-ń-iń</i>, <i>uĺ-ń-it́</i>, <i>uĺńeś</i> eli verbin <i>ńe</i> -johdoksesta <i>uĺńems; uĺems</i>-verbin paradigma on siis ersässä suppletivistinen.) Esim. konjunktiivilla on seuraavat muodot: E <i>palavĺiń</i>, (murt.) <i>palauĺiń; palavĺit́</i>, (murt.) <i>palauĺit́; palavoĺ</i>, (murt.) <i>palauĺ; palavĺińek</i>, (murt.) <i>palauĺińek ; palavĺid́e</i>, (murt.) <i>palauĺid́e ; palavoĺt́</i>, (murt.) <i>palauĺt́</i>, M <i>palaĺəń</i>, <i>palaĺət́</i>, <i>palaĺ</i>, <i>palaĺəmä</i>, <i>palaĺəd́ä</i>, <i>palaʟ́t́.</i> 3. persoonissa ei siis ole *<i>ś</i>-tunnusta. Sananloppuinen sulaumavokaali (&lt; redusoitunut vokaali + *<i>j</i>) muotojen lopusta saattoi pudota, koska E <i>voĺ</i>, <i>uĺ</i>, M <i>ĺ</i> tulkittiin jo konjunktiivin tunnukseksi.</p>
<p>	1. preteritillä on siis kaksi tunnusta, molemmat vanhoja, *<i>j</i> ja *<i>ś.</i></p>
<p>	Käytöltään 1. preteriti on kaiken menneessä ajassa tapahtuneen tai tapahtuvan tempus. 2. preteritin käytöllä on omat ehtonsa (niistä seuraavassa); siihen verrattuna 1. preteriti on tunnusmerkitön mennyt aika.</p>
<p>	Indikatiivin 1. preteritin mukainen taivutus on myös konditionaalin preteritillä (s. 136–137). </p>
<p></p>
<p><i>2. preteriti</i></p>
<p>Indikatiivin toinen preteriti on etymologisesti liittomuoto, pääverbin ja apuverbin liitto. Muodosta näkyy, että vanhan SOV-sanajärjestystyypin mukaisesti siinä vielä apuverbi on sijoittunut pääverbin jälkeen. Esim. E <i>paliĺiń</i>, <i>paliĺit́</i>, <i>paliĺ</i>, <i>paliĺińek</i>, <i>paliĺid́e</i>, <i>paliĺt́</i>, M <i>palaĺəń</i>, <i>palaĺət́</i>, <i>palaĺ</i>, <i>palaĺəmä</i>, <i>palaĺəd́ä</i>, <i>palaʟ́t́.</i> (Tämänlainen mokšan mon.3. persoonan muoto on vanhemmissa lähteissä, mm. Paasosella: Chrestomathie 07. Sen sijaan vuoden <pgNo>130</pgNo> 1980 kielioppi kirjoittaa päätteen <i>ĺt́</i> -asussa – 293, ikään kuin se olisi nuori yhtymä, jossa likvida ei menetä sointia <i>t</i>:n edellä.) Apuverbi on siis ollut *<i>vole-</i> > kantamordva *<i>uĺə- ></i> E <i>uĺe-</i>, M <i>uĺə-</i>, ja koko preterititaivutuksessaan se on käyttänyt *<i>j-</i>tunnusta. Pääverbin muoto on ongelmallinen. Siksi odottaisi infiniittistä muotoa ja sellaiseksi ersän <i>pali</i> selittyisi: päättymättömän tekemisen partisiipiksi. Mokšassa apuverbi kuitenkin näyttää sijoittuneen suoraan pääverbin vartalon perään. Mordvassa on muitakin konjugaation paradigmoja, joissa on sama suhde: ersä on niissä yleistänyt <i>i</i>-vartalon kaikkiin vartalotyyppeihin. Sellainen oli juuri käsitelty 1. preteritin paradigma ja sellainen on myös konditionaali. 1. preteritissä ersän <i>i-</i>vartaloisuus kontra mokšan tunnusmerkitön vartalo tulkittiin edellä siten, että ersän <i>i-</i>vartaloisuus on 2. ja 3. vartalotyypin preteritissä odotuksenmukaista, mokšan preteritin kaikissa vartalotyypeissä tunnusmerkitön vartalo innovaatio. Konditionaalin osalta tällaista todistetta ei ole; pikemminkin mokšan konditionaali näyttää alkuperäisemmältä kuten kohta todetaan.</p>
<p>	Jos oletetaan ersän <i>i-</i>vartaloista (<i>pali-</i>, <i>vani-</i>, <i>ńiĺi-</i>) 2. preteritin muodostusta alkuperäiseksi, kantamordvalaiseksi, muoto selittyisi päättymättömän tekemisen partisiipin ja apuverbin yhdistelmästä: <i>paliĺiń</i> "suutelija olin". Näin rakentuvia menneen ajan tempuksia on turkkilaiskielissä; marin ja udmurtin murteissa käytetään samoista aineksista koostuvia, turkkilaisperäisiksi selitettyjä rakenteita (Bartens 1979: 139, 202). Näiden kielten rakenteilla ja mordvan 2. preteritillä on kuitenkin sen verran semanttisia eroja, että mordvan rakennetta ei voi helposti niihin rinnastaa. Sinänsä mordvan rakenteen synty omalta pohjalta olisi luonteva. Onhan marikin muodostanut liittotempuksen, verbin infiniittisestä muodosta ja apuverbistä koostuvan 2. preteritinsä. (Marin rakenteessa pääverbillä on, hämmästyttävää kyllä, muoto, joka infiniittisenä muotona on funktioltaan gerundi.) Selityksen tarvitsisi kuitenkin mokšan muodon rakenne, jossa oletettavan partisiippimuodon sijalla näyttää olevan pelkkä verbivartalo; kuinka apuverbi saattaisi agglutinoitua pelkän verbivartalon perään? </p>
<p>	2. preteritin tuntee myös nominikonjugaatio; se onkin sen ainoa menneen ajan tempus. Edellä (s. 108) huomautettiin siitä, että näissä preteritimuodoissa ei etymologisesti katsoen nomini saa verbin persoonapäätettä; sen on saanut nominia seurannut ja siihen sitten agglutinoitunut apuverbi. Konsonanttivartaloisen nominin jäljessä päätteellä on vokaalialkuinen allomorfi: E <i>eĺiń</i>, <i>e´ĺit́</i>, <i>eĺ</i>, <i>eĺińek</i>, <i>eĺid́e</i>, <i>eĺt́</i>, M <i>əĺəń</i>, <i>əĺət́</i>, <i>əĺ</i>, <i>əĺəmä</i>, <i>əĺəd́ä</i>, <i>əʟ́t́</i> (näin ei synny fonotaktisesti mahdotonta konsonanttiyhtymää). Mokšassa monikon preteritimuodoissa on nomini odotuksenmukaisesti monikkomuotoinen; Jevsevjevillä on ersästäkin vielä tällainen, nykykielelle vieras preteritin monikkotaivutus. Esim. Jevsevjev: E <i>ĺišme-ĺeń</i> ’olin hevonen’, <i>lišme-ĺet́</i>, <i>son ĺišmeĺ</i>, <i>ĺišmet́-eĺńek</i>, <i>ĺišmet́-eĺd́e</i>, <i>siń ĺišmet-eĺt́</i>, M <i>lomańəĺəń</i> ’olin ihminen’, <i>lomańəĺət́</i>, <i>son lomańəĺ</i>, <i>lomat́t́əĺəmä</i>, <i>lomat́t́əĺəd́ä</i>, <i>śiń lomat́t́əʟ́t́</i> (Jevsevjev 1963: 117-, 413). <pgNo>131</pgNo> Serebrennikovin esittämä ersäläinen paradigma poikkeaa edellä siteeratusta Jevsevjevin paradigmasta siinä, että monikon muodoissa ei nominia ole merkitty ensin monikolliseksi; tämä onkin nykyersän paradigmatyyppi: <i>lomań-eĺiń</i>, <i>lomań-eĺit́</i>, <i>lomań-eĺ</i>, <i>lomań-eĺińek</i>, <i>lomań-eĺid́e</i>, <i>lomań-eĺt́</i> ’olimme ihmisiä’ jne. (Serebrennikov 1967: 161). Jos 2. preteriti tulkitaan ersäläisittäin "suutelija olin" tyypistä, olisi koko 2. preteriti syntynyt nominin puolella. Tämä yksinkertaiselta ratkaisulta tuntuukin. Ersässä on <i>i</i> toisen tavun vokaalina saanut paljon vahvemman aseman kuin mokšassa. Redusoituneesta vokaalista ja *<i>j</i>:sta sulautunut <i>i</i> on pystynyt levittäytymään myös <i>a</i>-vartaloihin, vrt. E <i>pali</i>, mutta M <i>palaj</i> ’suuteleva; suutelee’, ja <i>i</i> on ersässä <i>o</i>:n ja <i>e</i>:n tavoin redusoituneen vokaalin suorakin jatkaja, tosin vain yhdessä tapauksessa, *<i>j</i>:n edellä (vrt. E <i>alijams</i>, M <i>alə̑jams</i> ’munia’ &lt; <i>al</i> ’muna’, s. 64). Mokša sen sijaan on vastustanut <i>i</i>:n ekspansiota. Voinee olettaa, että se on välistä substituoinut <i>i</i>:n kokonaan vartalovokaalilla (s. 129).</p>
<p>	Nykytilanteessa 2. preteriti on muoto, jossa tunnukseksi on tulkittava <i>ĺ</i>. Sehän pelkästään erottuu yks.3. persoonassa vartalon jäljestä, ersäläisen partisiippivartalon ja mokšan perusvartalon jäljestä (E <i>paliĺ</i>, M <i>palaĺ</i>). Yks.3. persoona on siis tunnuksellinen vartalo tässäkin tapauksessa.</p>
<p>	2. preteriti on käytöltään <i>a</i>) menneen ajan habituaali: E <i>paliĺt́</i> ’heillä oli tapana suudella’, M <i>ozə̑nkšńəʟ́t́</i> ’heillä oli tapana uhrata’ (Paasonen, Chrestomathie 07), <i>b</i>) menneen ajan progressiivi, jonka aikana tapahtuu toinen toiminta: E <i>mon lovniĺiń kńiga, źardo panžovś kenkšeś di sovaś t́et́am</i> ’olin lukemassa kirjaa, kun ovi avautui ja sisään astui isäni’ (Mosin – Bajuškin 1983: 68), M <i>son udə̑ĺ, məźarda mon tuń rabə̑tama</i> ’hän nukkui, kun minä lähdin työhön’ (Gramm. 1980 292).</p>
<p>	2. preteriti on yleiskielessä harvinainen, mokšasta melkein hävinnyt. Sitä on kuitenkin elvytelty nykykieliin.</p>
<p></p>
<p><i>Tempukset ja objektikonjugaatio</i></p>
<p>Objektikonjugaation keskeisissä paradigmoissa,"objekti hän, se" tai "objekti he, ne", preesensparadigmaa erottaa preteritiparadigmasta merkki <i>s(a)</i>. Myös paradigmoissa "objekti minä, me" preesensillä on sama merkki. Sen sijaan paradigmoissa "objekti sinä, te" preesensiä erottaa preteritistä <i>ta</i>-aines. (Edellä objektikonjugaation persoonapäätteiden esittelystä s. 125–127 näkyvät preesensmuodot.) Preesenstunnuksina nämä ainekset lienevät toissijaisia. Kai sekä <i>s</i> että <i>t</i> ovat ensin viitanneet objektipersoonaan? (Erikoista on kyllä niiden soinnittomuus vokaalienvälisissä asemissa, ikään kuin niiden takana olisi konsonanttiyhtymä.) Myös objektikonjugaation preteritintunnus on *<i>j.</i> 2. preteritiä ei mokša käytä. Ersässä se on käytössä. Sillä on samat persoonapäätteet kuin 1. preteritillä. 1. preteritin <i>-i-</i> (&lt; *<i>j</i>) -tunnus korvautuu vain <i>-iĺi-</i> tunnuksella.</p>
<p></p>
<pgNo>132</pgNo>
<p>Modustunnukset</p>
<p>Mordva on moduksista erityisen rikas suomalais-ugrilainen kieli; vain samojedikielissä on enemmän moduksia. Mordvan modusjärjestelmä on erittäin vähän systeeminluonteinen. Modukset ovat indikatiivi, konjunktiivi, desideratiivi, konditionaali – jolle Paasonen tuntee kaksi tempusta, preesensin ja preteritin, mutta nykykieliopit vain yhden, preesenstaivutusta käyttävän –, konditionaali-konjunktiivi, optatiivi sekä imperatiivi.</p>
<p></p>
<p><i>Indikatiivi</i></p>
<p>Indikatiivi, jonka tempuksia edellä käsiteltiin, on moduksena tunnusmerkitön.</p>
<p></p>
<p><i>Konjunktiivi</i></p>
<p>Mokšan konjunktiivi on muodoltaan identtinen indikatiivin 2. preteritin kanssa (uudemmissa lähteissä tehdään ero mon.3. persoonan kohdalla: preteritissä päätteeksi merkitään <i>ĺt́</i>, konjunktiivissa <i>ʟ́t́</i> : Gramm. 1980 293, 297), ersässä muoto poikkeaa sikäli indikatiivin 2. preteritistä, että verbivartalon jäljessä on aines <i>v</i>, murt. <i>u</i>, <i>vo</i> (1. ja 2. persoonissa) tai <i>vo</i>, murt. <i>u</i> (kolmansissa persoonissa). Seuraavassa ersän konjunktiivi: <i>pala-vĺiń</i> (murt. <i>pala-uĺiń</i>, <i>pala-voĺeń</i>), <i>pala-vĺit́</i> (murt. <i>pala-uĺit́</i>, <i>pala-voĺet́</i>), <i>pala-voĺ</i> (murt. <i>pala-uĺ</i>), <i>pala-vĺińek</i> (murt. <i>pala-uĺińek</i>, <i>palavoĺńek</i>, <i>pala-vĺime</i>), <i>pala-vĺid́e</i> (murt. <i>pala-uĺid́e</i>, <i>pala-voĺd́e</i>), <i>pala-voĺt́</i> (murt. <i>pala-uĺt́</i>).</p>
<p>	Konjunktiivilla ilmaistaan irreaalista toimintaa tulevassa tai menneessä ajassa; toteutumisen tiellä on ehto, tai toteutumista vain toivotaan. Esim. E <i>lamo lovnovĺit́</i>, <i>lamo sodavĺit́kak</i> ’jos paljon lukisit, paljon tietäisitkin’, <i>vandi viŕev moĺevĺiń umaŕs</i> ’huomenna haluaisin mennä, aion mennä metsään marjaan’, <i>iśak moĺevĺiń umaŕs</i> ’eilen olisin halunnut mennä marjaan’, M <i>daj śä śormat́</i>, <i>štoba eś śeĺmə̑sə̑n ńäjəĺiń</i> ’anna se kirje, jotta omin silmin näkisin sen’. </p>
<p>	V. Pall on selittänyt konjunktiivin alkuaan frekventatiivijohdokseksi. Hän on verrannut sitä karjalan <i>l</i>-konditionaaliin, jossa todella on kysymys frekventatiivijohdoksesta: karj. <i>andeĺ</i> ’olisi antanut’ (Pall 1955: 15). (Toinen vertauskohta olisi länsisaamessa. Siellä frekventatiivijohdos on saanut konditionaalin funktion: sa. <i>manalij</i> ’menisi’. Frekventatiivilla on yhteys konatiivisuuteen: sm. murt. <i>hän osteli hevosta</i> ’hän yritti ostaa hevosta’ ja sitäkin tietä irreaaliin.) Ersässä on Pallin mukaan tämän frekventatiivijohtimen edellä toinen johdin, (passiivis-refleksiivis-)modaalinen <i>v</i> (esim. <i>moĺevems</i> ’voida mennä, kyetä menemään’ &lt; <i>moĺems</i> ’mennä’). Niin houkutteleva kuin tämä selitys onkin, 3. persoonien preteritistä puuttuva <i>ś</i>-tunnus tekee sen mahdottomaksi. Ei voi ymmärtää, kuinka tämä johdos olisi muodostanut preteritinsä toisin kuin kaikki muut, myös käytössä olevat <i>-ĺe-</i> johdokset. Konjunktiivimuodon lopussa on sama apuverbi agglutinoituneena, mikä on verbin ja nomininkonjugaationkin 2. preteritin lopussa. (Nomininkonjugaation 2. preteriti todistaakin, että preteritin rakentumiseen on osallistunut apuverbi.) <pgNo>133</pgNo> Mokšassa konjunktiivi ja 2. preteriti ovatkin homonyymeja.</p>
<p>	On mahdollista, että mokšan paradigmat ovat etymologisestikin identtiset. Preteritin käyttö irreaalin ilmaisimena on mahdollista sgr.kielissä (esim. sm. <i>huomenna lähdemme huviretkelle, satoi taikka paistoi</i>). Kun hylätään ajatus konjunktiivista <i>l</i>-johdoksena, on kysyttävä, mikä on ersässä pääverbin vartalon ja oletetun apuverbin välissä oleva <i>v</i>, <i>vo</i> -aines? Pall piti sitä johtimena<i>. v</i>-johtimelle on kuitenkin tyypillistä terminaalinen asema muuten mordvassa mahdollisissa deverbaalisten johtimien jonoissa (poikkeuksellisia ovat vain jonot E <i>-vo-kšno-</i>, <i>-v-kšne-</i>, <i>M-və̑-kšńə-</i>, M <i>-və-ńd́ə</i>). Eikä tietenkään ajatus apuverbin agglutinoitumisesta varta vasten muodostetun johdosvartalon perään tunnu luontevalta. Olisiko mahdollista, että ersä säilyttäisi <i>v</i>:llään (<i>pala-vĺiń</i>, murt. <i>pala-voĺeń</i>) samalla tavalla kuin <i>u</i>:llaan (murt. <i>pala-uĺiń</i>) vain apuverbin muistoa? Ei tietenkään muinaisen *<i>vole</i>-verbin muistoa, kun verbi jo kantamordvassa oli <i>uĺə-</i>asuinen – eikä koko suomalais-volgalaisella alueella ole merkkiäkään *<i>vole</i>-verbin alkukonsonantista. Mutta kantamordvassa on tapahtunut kehitystä labiaalivokaali > <i>ve</i>, vrt. *<i>üje</i> > E M <i>ve</i> ’yö’, *<i>ük-</i> > <i>vej-</i> : E <i>vej-ke</i> ’yksi’. Olisiko kehitys vienytkin ersässä kahteen tulokseen: <i>ńiĺe-uĺiń</i> > <i>ńiĺe-ĺiń > ńiĺi-ĺiń</i> mutta <i>ńiĺe-uĺiń</i> myös > <i>ńiĺe-veĺiń</i>, <i>ńiĺe-vĺiń?</i> Ja sille analogisesti murteissa takavokaalinen variantti <i>pala-voĺiń?</i> Eli konjunktiivi olisi juuri se, miltä se mokšan kannalta näyttää: 2. preteriti irreaalin funktiossa? Ersässä eri muodot ja eri funktiot olisivat sitten löytäneet toisensa.</p>
<p></p>
<p><i>Desideratiivi</i></p>
<p>Kirjakielten paradigmat ovat seuraavat (esimerkkiverbit <i>morams</i> ’laulaa’ ja <i>sokams</i> ’kyntää’): E <i>morikseĺiń</i>, <i>morikseĺit́</i>, <i>morikseĺ</i>, <i>morikseĺińek</i>, <i>morikseĺid́e</i>, <i>morikseĺt́</i>, M <i>sokaĺəksə̑ĺəń</i>, <i>sokaĺəksə̑ĺət́</i>, <i>sokaĺəksə̑ĺ</i>, <i>sokaĺəksə̑ĺəmä</i>, <i>sokaĺəksə̑ĺəd́ä</i>, <i>sokaĺəksə̑ʟ́t́</i> (Gramm. 1962 300, 303). Paasosen mokšan paradigma poikkeaa edellisestä hiukan, siinä tunnus on <i>ĺksə̑ĺ.</i></p>
<p>	Desideratiivin modaalisuus on menneeseen aikaan kuuluvaa: E <i>morikseĺiń</i> ’halusin laulaa’, M <i>sokaĺəksə̑ĺəń</i> ’halusin kyntää’. Moduksella onkin preterititaivutus. (’haluan laulaa’ ilmaistaan esim. seuraavasti: E <i>meĺem uĺi morams</i>, M <i>mäĺəźä uĺi morams</i> "mieleni on laulaa".)</p>
<p>	Ersän desideratiivi selittyy siten, että 1. partisiipin translatiivimuotoon on siinäkin agglutinoitunut <i>uĺems-</i>verbin preteriti. Tämän selityksen vahvistaa tieto, että ersän murteissa samaa partisiipin translatiivimuotoa voidaan taivuttaa myös preesenstaivutuksen mukaan: <i>but́i sajiksat – sajemak!</i> ’jos haluat ottaa – ota minut (vaimoksi)!’ ( Olga Jerina kääntää kuitenkin preesensrakenteen: ’jos voit ottaa – ota minut!’) ja se voidaan asettaa myös futuuriseen ilmaukseen. Futuuri, joka ei nominikonjugaationa ole mahdollinen, rakentuu nominista ja apuverbistä: <i>but́i uĺat sajiks</i> (Serebrennikov 1967: 166.).</p>
<p>	Mokšan desideratiivin muodossa näyttävät kontaminoituneen desideratiivi ja konjunktiivi tai myönteinen ja kielteinen desideratiivi (s. 142).</p>
<pgNo>134</pgNo>
<p><i>Konditionaali</i></p>
<p>Kirjakielten paradigmat ovat seuraavat: E <i>morińd́eŕan</i>, <i>morińd́eŕat</i>, <i>morińd́eŕej</i>, <i>morińd́eŕatano</i>, <i>morińd́eŕatado</i>, <i>morińd́eŕit́</i>, M <i>sokańd́äŕan</i>, <i>sokańd́äŕat</i>, <i>sokańd́äŕäj</i>, <i>sokańd́äŕatama</i>, <i>sokańd́äŕatada</i>, <i>sokańd́äŕäJt́.</i> Tämä paradigma on siis muodostunut preesensparadigmana. Ersässä kiinnittää huomiota yks.3., jossa on vielä jäljellä 3. persoonan muodostaneen partisiipin <i>j</i>, mikä indikatiivin paradigmassa ersän <i>a</i>-vartaloisiltakin verbeiltä puuttuu (E <i>pali</i>, vrt. M <i>palaj</i>).</p>
<p>	Paasonen kääntää muodon <i>palińd́eŕan</i> ’jos suutelen’. Konditionaali on siis pelkästään sivulauseen modus, ehtolauseen rakentaja. Se ilmaisee tulevaisuudessa mahdollista toimintaa, jonka toteutumisesta riippuu toisen toiminnan toteutuminen. Esim. E <i>vešńińd́eŕat́ t́ev</i>, <i>sval mujat</i> ’jos etsit työtä, aina löydät’, M <i>a to mon ušə̑də̑ńd́äŕan avat́ńəń erafsnə̑n azə̑nkšnə̑ma</i>, <i>sati kafta šis</i> ’jos minä rupean naisten elämästä puhumaan, menee ("riittää") kaksi päivää’.</p>
<p>	On oletettu, että konditionaalimuodossa osa E <i>d́eŕa-</i>, M <i>d́äŕa-</i> edustaa aiempaa itsenäistä verbiä. Kantaverbi onkin muutamassa ersän murteessa (Gor Večk) olemassa: <i>d́eŕams</i> ’yrittää, pyrkiä’: <i>son d́eŕi javomo</i> ’hän haluaa erota (yhteisöstä)’. Sen preesensin 3. persoona toimii ersässä laajemminkin konjunktiona ’jos’ (paitsi <i>d́eŕaj</i> myös <i>źeŕaj</i>); se sijoittuu heti verbin persoonamuodon jälkeen, siihen enkliittisesti liittyen: <i>sokan-d́eŕaj</i> ’jos kynnän’ eli rakenne on samanmerkityksinen kuin konditionaalin preesensin yks.1. <i>sokińd́eŕan</i>, vastaavasti <i>sokat-d́eŕaj</i> = <i>sokińd́eŕat</i> ’jos kynnät’ (OJ), <i>aŕćan-d́eŕaj uŕvakstomo</i> ’jos suunnittelen naimista’, <i>mon kulan źeŕaj</i>, <i>mon joman źeŕaj</i> ’jos kuolen, jos tuhoudun ---’ (Paasonen, Wb. 337a). Mokšassa sama muoto esiintyy kysymyslauseita sävyttävänä partikkelina, retorisia kysymyksiä muodostavana; se kuitenkin sijoittuu yleensä lauseen alkuun: M <i>t́ŕäj mon sokə̑ran?</i> ’olenko minä muka sokea?’, <i>t́əŕäj mon sajan?</i> ’pitäisikö minun tulla?’, <i>t́əŕäj moĺan</i>, <i>kepətsa?</i> ’pitäisikö minun mennä ja nostaa se?’, <i>t́ŕäj af i vanə̑ma?</i> ’eikö muka saisi katsoakaan?’ (Paasonen, Wb. 337b), <i>d́äŕäj sokat?</i> ’kynnätkö muka?’, <i>d́äŕäj mon af sodasa</i>, <i>meźä koRtan?</i> ’enkö muka tiedä, mitä puhun?!’ (VM). Mokšassakin partikkelilla voi kuitenkin olla paikka myös verbin jäljessä, jolloin klusiili on soinnillinen: <i>sokat d́äŕäj?</i> ’kynnätkö muka?’ (VM). Tässä asemassa syntyneeksi selittynee VM:lla lauseenalkuisenkin partikkelin soinnillinen klusiili. Muutenhan mokšassa lauseenalkuisen partikkelin sananalkuinen klusiili on vielä Paasosen aikaan ollut soinniton. Sen alkuperäisen soinnittomuuden osoittaa myös kausatiivijohdos E <i>t́eŕavtoms</i>, M <i>t́äŕaftə̑ms</i> ’koettaa’. (Paasonen, Wb. 337. Kaikki edellä olevat esimerkit ovat samasta lähteestä.) Semantiikaltaan non-faktuaalisen kantaverbin (*<i>t́äŕa</i>-) preesensin yks.3. persoonan muoto on kieliopillistunut partikkeliksi (M) tai konjunktioksi (E), joka merkitsee ilmauksen ehdolliseksi. Sgr. kielistä on kyllä esimerkkejä, joissa verbin persoonan suhteen tunnusmerkittömän 3. persoonan <pgNo>135</pgNo> muodon sisältänyt rakenne, lause kokonaisuudessaan, on siirtynyt jonkin sanaluokan edustajaksi (esim. suomen adverbi <i>kenties</i>, komin indefiniittipronomini <i>kod-śurö</i> ’joku’, "kuka sattuu"), mutta pelkän verbin persoonamuodon siirtymisestä toiseen sanaluokkaan ei liene muita esimerkkejä. (Venäjässä taas se on tavallista: <i>znaéit</i> ’siis, niinmuodoin’, <i>budet</i> ’riittää jo!’.)</p>
<p>	Mordvan konditionaalissa <i>d́eŕa-</i> on kuitenkin säilyttänyt sikäli verbin luonteensa, että se taipuu persoonamuodoissa. Mordvalle ovat tyypillisiä kaksoisverbit (s. 157), jotka yhtymässä taipuvat kumpikin. Konditionaalin etymologisen selityksen mukaan odottaisi konditionaalinkin olevan kahden finiittisesti taipuvan verbin liitto. Näinhän ei kuitenkaan ole. Konditionaalissa E <i>d́eŕ</i>, M <i>d́äŕ</i> -aines taipuu verbin preesenstaivutuksen mukaan (3. persoona siis ersässä – <i>palińd́eŕej</i>, <i>palińd́eŕejt́</i> – arkaaisemman mallin mukaan kuin indikatiivin preesens), ja edellä käyvä pääverbin muoto E <i>paliń</i>, M <i>palań</i> on taipumaton ja syntytavaltaan ongelmallinen. Edellä oli esimerkkejä taipumattomaksi ainekseksi, ersässä konjunktioksi kiteytyneestä E <i>d́eŕaj</i>-aineksesta; se liittyi preesensissä taipuvan pääverbin perään. Konjunktiolla ja modustunnuksella on siis ersässä sama asema pääverbiin nähden, asema sen oikealla puolella (ja mokšassakin partikkelin verbinjälkeinen asema on VM:n mukaan mahdollinen). Kummassakin kieliopillistumisprosessissa alkuperäinen verbi on menettänyt itsenäisyyttään samansuuntaisesti: konjunktioksi tai modustunnukseksi muuttuessaan se on menettänyt mahdollisuutensa päälauseessa; siitä on tullut sivulauseen merkki. Konjunktio on taipumaton, edellä pääverbi taipuu. Modustunnus taas on liittynyt taipumattomaan pääverbin muotoon.</p>
<p>	Pääverbin muotoa on vaikea selittää ersän <i>paliń</i> -muodon <i>i</i>:n takia pelkästään infiniittiseksi muodoksi – <i>ń</i>-loppuinen, verbivartalon genetiiviltä näyttävä muoto (vrt. saamen ja marin verbivartalon genetiiviä edustava infiniittinen muoto) kuuluu mordvan infiniittisten muotojen ryhmään. Infiniittinen <i>ń</i>-muoto on kuitenkin partisiippi, päättyneen tekemisen partisiippi (s. 154). Samanlainen suhde E <i>-i-</i> + affiksi, M vartalovokaali+ affiksi tavataan kyllä eräissä muissakin muodoissa, mutta niissä ersän <i>i</i>-vartalo on osoittautunut arkaaisemmaksi, *<i>j</i>:n muiston säilyttäjäksi. Kaikissa tapauksissa ersän muodon alkuperäisempi luonne ei kuitenkaan ole varma. Esim. deminutiivinjohtimessa E <i>ińe</i>, M vartalovokaali + <i>ńä</i> ja johtimessa E <i>id́e</i>, <i>d́e</i> (s. 106, 107) on tuskin kyseessä etymologialtaan yhdysperäinen aines. Samalla tavoin kuin redusoitunut vokaali on <i>j</i>:n edellä edustuneena ersässä <i>i</i>:nä (vrt. E <i>alijams</i>, M <i>alə̑jams</i> ’munia’, s. 64), voi se näissäkin tapauksissa edustua <i>i</i>:nä. Vaikeudet <i>palińd́eŕan</i> muodon selittämisessä eivät kuitenkaan rajoitu äänteellisiin: funktion, merkityksen kannalta ei ole mahdollista selittää muotoa päättyneen tekemisen partisiipin ja siihen agglutinoituneen verbin yhdistelmästä. Entä jos mordva kuitenkin olisi aiemmin tuntenut samanlaisen <i>ń</i>-loppuisen gerundimuodon, modaalisen gerundin? Onhan mordvassa toisellakin päättyneen <pgNo>136</pgNo> tekemisen partisiipilla, <i>ź-</i>partisiipilla, rinnallaan etymologisesti identtinen modaalinen gerundi <i>ź</i>. Ja jospa ersä olisi <i>i</i>-vartalon käytöllä eristänyt gerundin partisiipista? <i>ń-</i>gerundi olisi kuitenkin konditionaalin rakennusosaksi jouduttuaan menettänyt kokonaan itsenäisen asemansa. Tällaisen modaalisen gerundin, verbivartalon genetiivimuodon, tuntevat sekä saame että mari kuten mainittiin. Mordvan konditionaalin yks.1. persoona olisi siis alkuaan rakennetyyppiä "suudellen yritän" – eikä mordvassa vieläkin tavallista kaksoisverbin tyyppiä "suutelen yritän". "suudellen yritän" -rakenne on turkkilaiskielissä tuiki yleinen ja niistä mariin (ja vähemmässä määrin udmurttiinkin) levinnyt konverbityyppi, joka ei ole kuitenkaan saanut mordvaan jalansijaa. (âhaidzen saamien tietojen mukaan sitä olisi jonkin verran mordvan murteissa – 1967: 259.) Tosin mahdotonta ei ole, että gerundin ja pääverbin liitto olisi mordvan omaltakin pohjalta kiteytynyt synteettiseksi rakenteeksi. Jonkin verran tätä hypoteettista selitystä voisi tukea se seikka, että mokšan kielteinen konditionaali voisi ehkä sekin selittyä, tosin taas hypoteettisen, kielteisen gerundin ja <i>d́äŕa-</i> verbin yhtymästä (s. 141). – Parempaakaan selitystä mordvan konditionaalin synnylle ei ole. </p>
<p>	(Jevsevjev on käsittänyt pääverbin muodon yks.1. persoonan preteritimuodoksi: 1963: 204. E <i>paliń</i>, M <i>palań</i> on tietysti homonyymi 1. preteritin yks.1. persoonan muodon kanssa. Jos ajattelee konditionaalin taustalle kahden finiittiverbin yhdistelmää, ja konjunktion syntyneen, kun jälkimmäisen verbin taivutuksesta luovuttiin, ei modusmuodon syntyminen päinvastaisella tavalla, siten, että edellisen verbin taivuttamisesta olisi luovuttu, selity yhtä luontevasti. Kuinka taipumattomaksi muodoksi olisi valiutunut yks.1. persoonan muoto tunnusmerkittömän 3. persoonan sijasta?) </p>
<p>	Konditionaalin synty jää arvoitukseksi. Varmalta vaikuttaa vain se, että siinä todella on kysymys pääverbin ja toisen verbin, <i>t́eŕa</i>-verbin, liitosta. Jo ersän <i>d́eŕej-</i>konjunktio ja mokšan <i>t́ŕäj</i> -adverbi vaativat tätä selitystä. Koljadenkov on jo selittänyt konditionaalin kahden verbin liitosta (1948, tässä siteerattu Serebrennikovin teoksen kautta: Serebrennikov 1967: 168. Miten prosessi olisi edennyt, jää selvittämättä Serebrennikovin katsauksessa). Saman lähteen mukaan Koljadenkov olisi pitänyt muotoja <i>kundińd́eŕan</i> ja <i>kundand́eŕaj</i> rinnakkaisina modusmuotoina. Sen sijaan että jälkimmäisessä muodossa olettaisi morfeemijärjestystä persoonapääte + modustunnus, on varmaan paikallaan tulkita muodon <i>d́eŕaj</i> konjunktioksi, kuten Paasonenkin on tehnyt (edellä oli hänen esimerkkejään). Konjunktioksi sen Jevsevjevkin näyttää käsittävän (1963: 204-). Verbin jälkeinen asema on konjunktioille tyypillinenkin SOV-kielissä, sikäli kuin niissä konjunktioita on. Tässä olisi siis yksi tapaus, jossa mordva, nykyinen SVO-kieli, säilyttää muistoa muinaisesta SOV-sanajärjestyksestään (s. 168).</p>
<p>	Paasonen tunsi konditionaalin kaksi tempusta. Tässä käsitellyn konditionaalin preesensin lisäksi konditionaalin preteritin, joka käytti 1. preteritin <pgNo>137</pgNo> päätteitä. Esim. E <i>palińd́eŕiń</i>, <i>palińd́eŕit́</i>, <i>palińd́eŕeś</i>, <i>palińd́eŕińek</i>, <i>palińd́eŕid́e</i>, <i>palińd́eŕeśt́</i>, M <i>palańd́äŕäń</i>, <i>palańd́äŕät́</i>, <i>palańd́äŕäś</i>, <i>palańd́äŕämä</i>, <i>palańd́äŕäd́ä</i>, <i>palańd́äŕäśt́.</i> Erotukseksi preesensistä, jonka Paasonen kääntää ’jos suutelen’, Paasonen kääntää tämän muodon ’jos suutelin’. Gramm. 1962 ja Gramm. 1980 eivät tätä paradigmaa esitä. Ei sitä liioin mainitse Jevsevjev ersän muotojen joukossa – sen sijaan hän mainitsee <i>d́eŕej</i> -sanan kyllä liittyvän preteritimuotoisenkin verbin jälkeen –, mutta mokšasta hän esittää täyden preteritiparadigman (mts. 204, 344); mokšan paradigman esitti samoin jo Ahlqvist (1861: 54, 56). Preteritimuotoja käyttävät kuitenkin vielä molemmat nuoret kielenoppaat: E <i>no</i>, <i>palińd́eŕeś</i> (OJ), M <i>no</i>, <i>palańd́äŕäś</i> (VM) ’no mitä jos suutelikin’, E <i>no</i>, <i>palińd́eŕiźe</i> ’no mitä jos suutelikin häntä’ (OJ).</p>
<p> </p>
<p><i>Konditionaali-konjunktiivi</i></p>
<p>Paasonen esittää muodon konditionaalin alalajina, konditionaalin preesensin ja preteritin jälkeen. Esim. E <i>palińd́eŕavĺiń</i>, M <i>palańd́äŕäĺəń</i> ’jos suutelisin; jos olisin suudellut́. Etymologisesti muodon voi selittää siten, että siinä pääverbin muotoon (E <i>paliń</i>, M <i>palań</i> ) agglutinoitunut verbi (E <i>t́eŕa-</i>, M <i>t́äŕa</i>-) on alkuaan taipunut konjunktiivissa. Samanlaisen modusmuodon esittää kummastakin kielestä myös Gramm. 1962 (s. 301, 303) ja Gramm. 1980 (s. 299). Gramm 1962 (s. 283) sanoo muotoa käytettävän kaunokirjallisuudessa vain vähän. Molemmat kielenoppaat, sekä ersäläinen OJ että mokšalainen VM sen kuitenkin tuntevat. Käytöltään se on kontrafaktuaalinen (se ilmaisee toteutumatonta tapahtumaa, koska toteutumiselle tarpeelliset ehdot puuttuvat – mts. 283). Esim. E <i>uĺińd́eŕavĺit́ ton lomań</i>, <i>peĺenze ćarstvam maksovlija t́et́</i> ’jos olisit ihminen, antaisin sinulle puolet valtakunnasta’, M <i>savə̑ńd́äŕäĺ mə̑rdams eŕafsə̑nza śä vastt́i</i>, <i>kosa</i> --- ’jos voisi palata elämässä sille paikalle, missä---’ (Gramm. 1980: 298).</p>
<p>	Jevsevjev esittää samanlaisen paradigman mokšasta (1963: 344-). Sen sijaan ersästä hän tuntee tai mainitsee vain muodon, jossa konjunktiivimuotoista pääverbiä seuraa <i>d́eŕej</i> -muoto (siis konjunktio): esim. <i>moĺevĺeń-d́eŕej</i>, <i>moĺevĺet́-d́eŕej</i>, <i>moĺeveĺ-d́eŕej</i>, <i>moĺevĺeńek-d́eŕej</i>, <i>moĺevĺed́e-d́eŕej</i>, <i>moĺeveĺt́-d́eŕej</i> ’jos menisin, jos menisit jne.’ (mts. 205). Samanlainen esimerkki on kieliopissa (Gramm. 1962: 283) ersän konditionaali-konjunktiivista: E <i>paro uĺeveĺ</i>, <i>t́ejevĺit́d́eŕaj iśt́a</i>, <i>koda kortat</i> ’hyvä olisi, jos tekisit niin kuin puhut’.</p>
<p></p>
<p><i>Optatiivi</i></p>
<p>Optatiivilla on kaikki persoonat käsittävä paradigma: E <i>palazan</i>, <i>palazat</i>, <i>palazo</i>, <i>palastano</i>, <i>palastado</i>, <i>palast</i>, M <i>palazan</i>, <i>palazat</i>, <i>palaza</i>, <i>palastama</i> tai <i>palazama</i>, <i>palastada</i> tai <i>palazada</i>, <i>palast.</i> (Kieliopin mukaan mokšan kirjakieli käyttäisi vain optatiivin yksikön muotoja ja monikon 3. persoonaa. Kuitenkin <pgNo>138</pgNo> esim. Feoktistov käyttää kyllä muotoja <i>palastama</i>, <i>palastada</i>.) </p>
<p>	Optatiivin tunnus on 1. ja 2. persoonissa <i>z</i> tai <i>s</i> ympäristön soinnillisuudesta riippuen. 3. persoonista näkyy muodon koostumus selvästi: ne rakentuvat verbivartalosta ja Px:sta. Mon.3. persoonassa mokšassakin on vanha suffiksi <i>st</i> (&lt; <i>sk</i> &lt; *<i>sVk</i>), joka mokšan poss.taivutuksessa esiintyy vain paikallissijoissa. 3. persoonissa ei siis optatiivilla ole tunnusta lainkaan. 1. ja 2. persoonissa tunnuksen tapaan esiintyvä <i>z</i>, <i>s</i> on tietysti sama aines kuin 3. persoonan päätteessä. Optatiivin paradigma on siis rakentunut 3. persoonan muodon varaan. Alkuperäisiä muotoja siinä ovat vain juuri 3. persoonat. Ne ovat alkuaan täydentäneet imperatiivin 2. persoonia. Mon.2. imperatiivi on siinä suhteessa optatiivimuotojen kaltainen, että ei siinäkään minkäänlaista modustunnusta ole. Optatiivin pääteaineksena Px on odotuksenmukainen. Px-päätteitä käyttävät optatiivissa myös muut suomalais-volgalaiset kielet (Korhonen 1981: 273).</p>
<p></p>
<p><i>Imperatiivi</i></p>
<p>Imperatiivilla on vain 2. persoonat. Yks.2. persoonassa on tunnus, *<i>-k</i>. Se on säilynyt vokaalinjälkeisenä mutta konsonantinjälkeisessä asemassa tapahtuu muutos <i>k > t</i> (s. 41); ersän murteissa on kyllä säilymätapauksiakin. Esim. E <i>palak!</i>, <i>vanok!</i>, <i>vant!</i>, <i>ńiĺt́!</i>, <i>ńiĺk!</i> M <i>palak!</i>, <i>vanə̑k!</i>, <i>ńiʟ́t́!</i></p>
<p>	Imperatiivin yks.2. persoonan mordva muodostaa siis samoin kuin saame ja itämerensuomi (sekä hanti, unkari ja samojedikielet – Korhonen 1981: 257; mari samoin kuin permiläiset kielet sen sijaan käyttävät yks.2. imperatiivina pelkkää verbivartaloa, mansi Px:llista tai pelkkää verbivartaloa).</p>
<p>	Jo optatiivin yhteydessä mainittiin, että mordva muodostaa mon.2. imperatiivin tunnuksetta: verbivartaloon liittyy suoraan persoonapääte. Tässä suhteessa mordva toimii samoin kuin saame ja länsimari. Toisessakin suhteessa näiden kielten imperat.mon.2. persoonan muodot muistuttavat toisiaan: pääteaineksena näyttää olleen alkuaankin pelkkä *<i>tV</i>. Minkäänlaista numerukseen viittaavaa konsonanttiainesta muodoista ei erota. (Ei itämerensuomessakaan imperatiivin mon.2. persoonan päätteessä ole havaittavissa missään merkkiä loppuklusiilista. Korhonen 1981: 282-.) Esim. mordva E <i>palado</i>, <i>vanodo</i>, <i>ńiĺed́e</i>, M <i>palada</i>, <i>vanə̑da</i>, <i>ńiĺəda</i>, murt. myös <i>ńiĺəd́ä</i> (kirjakieli käyttää vain takavokaalista allomorfia, esim. Gramm. 1962: 302, Gramm. 1980: 295).</p>
<p>	Imperatiivin perään voi liittyä enkliittinen partikkeli, ersässä <i>-a</i>, <i>-(j)ak</i>, <i>-ka</i>, <i>-(j)at́</i> (Jevsevjev 1963: 216-); uusi kielioppi mainitsee myös ersän partikkelin <i>–t́a</i> ja mokšan partikkelit <i>-a</i>, <i>-ä</i>, <i>-ka</i>, <i>-t́ /?-t́a/</i> (Gramm. 1980: 295). Partikkeli antaa käskylle lieventävän tai tuttavallisen sävyn.</p>
<p></p>
<p><i>Modukset ja objektikonjugaatio </i></p>
<p>Objektikonjugaatiossa modustunnusta seuraavat objektikonjugaation päätteet. <pgNo>139</pgNo> Preterititaivutusta noudattavat konjunktiivi, desideratiivi ja konditionaali-konjunktiivi saavat samat persoonapäätteet kuin objektikonjugaatiossa indikatiivin 1. preteriti ja taas preesenstaivutusta noudattava konditionaali saa samat persoonapäätteet kuin objektikonjugaatiossa indikatiivin preesens.</p>
<p>	Vuoden 1962 kieliopin mukaan (Gramm. 1962: 306, 310) kirjakieli ei käytä objektikonjugaatiossa optatiivia lainkaan. Vuoden 1980 kielioppi sanoo sitä käytettävän vain tietyistä verbeistä affektisissa yhteyksissä ja niistäkin vain yks.3. persoonan muotoa objektin ollessa "sinä" tai "hän", E <i>puŕgińe vačkod́enzat</i> ’ukkonen sinut iskeköön’, M <i>praχś śävə̑nzat</i> ’tomu sinut ottakoon’. Optatiivisiin ilmauksiin käytetään optatiivin sijasta analyyttista rakennetta, jossa pääverbin indikatiivin muotoa edeltää partikkeli E <i>kadik</i>, M <i>katk</i>, esim. E <i>kadik sajt́anzat</i>, M <i>katk śäft́anza</i> ’se sinut ottakoon’ (Gramm. 1980: 313-14). Partikkeli on tietysti alkuperältään E <i>kadoms</i>, M <i>kadə̑ms</i> ’jättää, päästää’ -verbin yks.2. imperatiivin muoto ja rakenne kokonaisuudessaan venäjän vastaavan rakenteen (pustx + indikatiivin muoto) synnyttämä. Paasonen kuitenkin esittää mokšasta yks.3. ja mon.3. persoonalle objektikonjugaationkin muodot niissä tapauksissa, joissa objekti on yks. tai mon.3. ja ersästäkin yhden muodon, yks.3. persoonan, kun objektinakin on yks.3. Muissa niistä tapauksista, joissa mokšalla on optatiivimuoto käytössään – subjektina yks.3. ja objektina mon.3., subjektina mon.3. ja objektina yks. tai mon. 3. –, ersä käyttää Paasosen mukaan vastaaviin tehtäviin muotoa, joka on identtinen indikatiivin preteritin objektikonjugaation muodon kanssa. Seuraavassa Paasosen esittämät muodot (niissä tapauksissa, joissa Paasosen paradigmassa on useampi muoto, ensimmäinen on sama, jota kirjakieli käyttää):</p>
<p>objektina yks.3. </p>
<p>	subjektina yks.3. E <i>palaso</i>, tai <i>palasso</i>, <i>palazazo</i>, M <i>palasa</i>, tai <i>palazaźä</i> </p>
<p>	subjektina mon.3. M <i>palazaź</i> </p>
<p>objektina mon.3.</p>
<p>	subjektina yks.3. M <i>palasə̑n</i> tai <i>palanza</i></p>
<p>	subjektina mon.3. M <i>palazaź</i> (= muoto, jonka objektina yks.3. ja subjektina mon.3.)</p>
<p>	Imperatiivin muodostuksessa on objektikonjugaatiossa omat erikoispiirteensä.</p>
<p>Yks.2. persoonan muodolla on kummassakin kielessä kolme objektiivisen taivutuksen muotoa, objektina "minä", "hän" tai "he". Mon.2. persoonalla on kaksi muotoa, objektina "minä tai me" ja objektina "hän tai he" (Gramm. 1962: 306, 309, Gramm. 1980: 312-13). Seuraavassa Paasosen esittämät muodot:</p>
<p>subjektina yks.2.</p>
<p>	objektina yks.1. E <i>palamak</i> tai <i>palimak</i>, M <i>palamak</i></p>
<p>	objektina yks.3. E <i>palik</i>, M <i>palak</i> </p>
<p>	objektina mon. 3. E <i>palit́</i>, M <i>palajt́</i> tai <i>palajk</i> </p>
<p>subjektina mon.2. </p>
<pgNo>140</pgNo>
<p>objektina yks.1. tai mon.1. E <i>palamiź</i> tai <i>palimiź</i>, M <i>palamaśt́</i> tai <i>palamaśk 	</i>(Paasosen mukaan tämä muoto toimii myös yks.2. persoonan muotona, jos objektina on "me")</p>
<p>objektina yks. 3. tai mon. 3. E <i>palink</i>, M <i>palajəńt́</i> tai <i>palańk</i>; mokšasta 	Paasonen esittää kuitenkin vielä muodon <i>palaśt́</i>, jota käytettäisiin vain 	yksikölliseen, "hän" objektiin viittaavana. Kirjakielissä juuri tämä muoto on yksinomainen, viittaamassa sekä objektiin "hän" että objektiin "he". </p>
<p></p>
<p>Objektiivisen konjugaation imperatiivinkin muodot ovat siis ersän eräiden optatiivin muotojen tapaan melkein kaikki identtisiä indikatiivin preteritin objektikonjugaation muotojen kanssa! (Preterititaivutuksen muodoista poikkeavia ovat melkein vain muodot E M <i>palamak</i> ’suutele minua’, E myös <i>palimak</i> – huomaa <i>i-</i>vartaloisuus! – ja M <i>palak</i> ’suutele häntä’.) Tähän erikoiseen ilmiöön voi verrata indikatiivin preteritin käyttöä konditionaalin funktiossa; indikatiivin tunnusmerkkisin muoto näyttää siis voivan liukua tunnusmerkkisten modustenkin alueelle.</p>
<p></p>
<p></p>
<p>Kielteinen taivutus</p>
<p>Mordva käyttää kielteisen taivutuksen muodostamiseen sekä kieltopartikkeleita että kieltoverbiä. Aikaisemmin mordvakin on useiden sukukieltensä tapaan muodostanut koko kielteisen taivutuksensa kieltoverbiä käyttämällä, mutta osassa paradigmoja kieltoverbi onkin jäykistynyt kieltopartikkeliksi. Sgr. kielille luonteenomaisesti mordvassakin kieltoverbiä on kahta tyyppiä. Toinen on käytössä indikatiivissa, toinen imperatiivi(-optatiivi)ssa.</p>
<p>	Kieltoverbi vaatii pääverbiin ns. konnegatiivimuodon. Se on (ollut) identtinen imperatiivin yks.2. persoonan muodon kanssa. (Näin on kaikissa sukukielissäkin.) Mordvan konnegatiivimuodon lopussa ollut klusiili <i>-k</i> on kuitenkin menettänyt asemansa helposti (toisin kuin imperatiivin 2. persoonan muodossa). Kirjakielissä on käytössä vokaaliloppuinen muoto. (Kirjakielten kieliopit määrittelevätkin konnegatiivimuodon verbinmuodoksi, josta puuttuu infinitiivin pääte.) Paasonen esittää seuraavanlaisia konnegatiivimuotoja: E <i>pala(k)</i>, <i>vano(k)</i>, <i>vant</i>, <i>ńiĺe</i>, <i>ńiĺt́</i>, M <i>pala(k)</i>, <i>vana</i>, <i>vanə̑k</i>, <i>ńiĺä</i>, <i>ńiʟ́t́.</i></p>
<p>	Kieltoverbi esiintyy indikatiivissa vain preteritissä: E <i>eźiń</i>, <i>eźit́</i>, <i>eś</i>, <i>eźińek</i> tai <i>eźime</i>, <i>eźid́e</i>, <i>eśt</i> (esiintyy myös sellaisia murremuotoja, joista puuttuu sibilantti 1. ja 2. persoonasta: <i>eiń</i>, <i>eit́</i>, <i>eś</i>, <i>eińek</i>, <i>eid́e</i>, <i>eśt́</i>). Mokšan murteissa tunnetaan sama paradigma: <i>əźəń</i>, <i>əźət́</i>, <i>əź</i>, <i>əźəmä</i>, <i>əźəd́ä</i>, <i>əśt́</i> (1. tavussa voi olla myös redusoituneen vokaalin sijasta <i>i</i>: <i>iźəń</i>, <i>iźət́</i>, <i>iź</i> jne.). Siinä kieltoverbistä on käytössä vanha etuvokaalinen vartalo – kieltoverbille on tyypillistä useamman vartalon mahdollisuus; on rekonstruoitu sekä etuvokaalisia että takavokaalinen vartalo: *<i>e</i>, *<i>ä</i>, *<i>a</i>: UEW 68- – ja preterititunnuksena on vanha preterititunnus *<i>ś</i>. 1. ja 2. persoonassa tunnusta seuraavat kuitenkin konjugaation 1. preteritin <pgNo>141</pgNo> päätteet, jolloin näissä persoonamuodoissa on kaksi tunnusta perätysten, *<i>ś</i> + *<i>j</i>. Tämä on suomalais-volgalaisen kielialueen tyypillinen kieltoverbin preteritin vanha muodostustapa. Suomalais-volgalaisen kieltoverbin preterititaivutuksen ovat läntisimmät kielet muutamia alueita lukuun ottamatta menettäneet; itämerensuomesta liivi ja eteläviro, saamelaiskielistä ruotsinsaamelaiset kielet ovat preterititaivutusta säilyttäneet.</p>
<p>	Mokšassa vanha tyyppi on myös säilynyt vain murteittain. Kirjakielessä ja murteissa on laajalti käytössä toisenlainen kieltoverbi-vartalo: <i>aš-</i>. Sen perään liittyvät 1. ja 2. persoonassa ainoastaan *<i>j-</i>tunnusta edellyttäneet päätteet, ja 3. persoonassa *<i>ś</i>-tunnus: <i>ašəń</i>, <i>ašət́</i>, <i>ašəź</i>, <i>ašəmä</i>, <i>ašəd́ä</i>, <i>ašəśt́</i>. Tätäkin kieltoverbiä, joka itse siis noudattaa peruskonjugaation 1. preteritin taivutusta (<i>ažəź</i> : <i>ź</i> pro <i>ś</i>!), seuraa pääverbin konnegatiivimuoto. Vartalo <i>aš</i> on etymologialtaan hämärä. Sama vartalo, tai pidempi tyyppi <i>ajaš</i>, toimii mokšassa negatiivisena eksistentiaali-possessiivina (s. 162).</p>
<p>	Kielteinen preesens, 2. preteriti, konditionaali ja konditionaali-konjunktiivi muodostavat kielteisen taivutuksen partikkelin avulla: taipuvan pääverbin eteen sijoittuu partikkeli E <i>a</i>, (Kal., Kažl.) <i>at</i>, M <i>af</i>. Esim. E <i>a moran</i>, M <i>af moran</i> ’en laula’, E <i>a moriĺiń</i>, M <i>af moraĺəń</i> ’en (yleensä, tavallisesti) laulanut’, E <i>a morińd́eŕan</i>, M <i>af morańd́äŕan</i> ’jos en laula’, E <i>a morińd́eŕavĺiń</i>, M <i>af morańd́äŕäĺəń</i> ’jos en laulaisi, jos en olisi laulanut’. Kielteisen konditionaalinsa mokša voi muodostaa toisinkin; Paasonen esittääkin vain seuraavan muodostuksen: <i>palaft́äŕan</i>, <i>vanə̑ft́äŕan</i>, <i>ńiĺəft́äŕan</i>; <i>palaft́äŕat; palaft́äŕäj</i> jne. Tätä muotoa käytetään myös nykymokšassa: <i>saft́äŕäj aftobus</i>, <i>satama meki</i> ’jos auto ei tule, tulemme takaisin’ (VM). Paasonen, joka tunsi konditionaalin preteritinkin, esittää sen samalla tavoin kielteisenä: <i>palaft́äŕäń</i>, <i>palaft́äŕät́</i>, <i>palaft́äŕäś</i> jne. Samanlaisen muodostustavan Paasonen tuntee konditionaali-konjunktiiville: <i>palaft́äŕäĺəń</i>, <i>palaft́äŕäĺət́</i>, <i>palaft́äŕäĺ.</i> Tämä on nykykielenkin käyttämä muoto: <i>maksə̑ft́äŕäĺəń kši</i>, <i>aščəĺəd́ä vačə̑da</i> ’jos en olisi antanut leipää, olisitte nähnyt nälkää’ (VM). Miten nämä kielteiset muodot ovat syntyneet? Konditionaalin oletettiin syntyneen kahden verbin yhdistelmästä (s. 136). Ehkä kielteinen elementti sisältyykin ensimmäiseen verbiin: *<i>palavtə̑k-t́äran > ></i> M <i>palaft́äran</i> "suutelematta yritän"; vrt. affirmatiivinen rakenne <i>palań-t́äran</i> "suudellen yritän". Tämän selityksen heikkoutena on se, että mordvassa ei ole negatiivista *<i>palavtə̑k</i> -gerundia; siinä siis karitiivinen aines olisi liittynyt suoraan verbinvartaloon. Mari ja permiläiset kielet kuitenkin käyttävät sellaista, mari nimenomaan *<i>n</i>-gerundin negatiivisena parina. (Mordva käyttää vain denominaalista karitiivista E <i>vtomo</i>, <i>vt́eme</i>, M <i>ftə̑ma</i>, <i>ft́əmä</i> -suffiksia, jolla on sekä johtimen että kaasuspäätteen funktio.)</p>
<p>	Mordvan takavokaaliseen kieltopartikkeliin (E <i>a</i>, <i>at</i>, M <i>af</i>) voi verrata vanhan kieltoverbin takavokaalista allomorfia. Mari esim. käyttää juuri kieltoverbin preesensissä takavokaalista vartaloa: länsimari <i>a-</i>, itämari <i>o-.</i> (Tämä marin vokaalisuhde edellyttää yleensä vanhaa *<i>a</i>-vokaalia.) Esim. <pgNo>142</pgNo> länsimari <i>am wiδe</i> ’en vie’, <i>at wiδe</i> ’et vie’. Kieltoverbi menettää helposti verbin ominaisuuksiaan. Edellä mainittiin kieltoverbin menettäneen suurimmassa osassa itämerensuomea ja saamea tempus-taivutuksen. Voi olettaa mordvan partikkelin taustalle vanhaa verbiä. Se on kuitenkin menettänyt kaikki verbin ominaisuutensa, persoonataivutuksenkin, jolloin siitä on tullut partikkeli. Kun kieltoverbin persoonataivutus rupeaa hajoamaan, tapahtuu se yleensä siten, että 3. persoona valtaa 1. ja 2. persoonankin paikan. (Näin on tapahtunut virossa; liivissä 3. persoona on vallannut vasta 1. persoonankin paikan.) Mordvan kielteisen partikkelin kehityksessä odottaisi siis partikkelin lähimmäksi edeltäjäksi yks.3. persoonan preesensmuotoa. Kieltoverbi kuitenkin valitsee herkästi eri grammaattiset morfeemit kuin muut verbit (kuten preteritin *<i>ś</i>-tunnuksen käyttökin osoittaa); mordvan kieltoverbin aiempaa preesensin yks.3. persoonan muotoa ei siis voi muiden verbien perusteella päätellä. Muissa suomalais-volgalaisissa kielissä kieltoverbin preesensin yks.3. muodostuu *<i>jA</i> (saame, itämerensuomi), *<i>pA</i> (itämerensuomi) tai *<i>k</i> (mari) -aineksin. Mordvan partikkelien lopusta ei varmoja päätelmiä voi tehdä; mahdollisesti se on ollut *<i>k.</i></p>
<p>	Konjunktiivin ja desideratiivin synnyssä oli osuus apuverbillä; se on agglutinoitunut muotojen loppuun. Kielteisessä taivutuksessa apuverbi näyttää agglutinoituneen kieltopartikkelin loppuun ja sitä seuraa pääverbin konnegatiivimuoto. Esim. konjunktiivi: E <i>avoĺiń pala</i>, M <i>afə̑ĺəń pala</i> ’en suutelisi, en olisi suudellut’, E <i>avoĺit́ pala</i>, M <i>afə̑ĺət́ pala</i> ’et suutelisi, et olisi suudellut’, E <i>avoĺ pala</i>, M <i>afə̑ĺ pala</i> ’ei suutelisi, ei olisi suudellut’. Kielteinen konjunktiivi eroaa siis kummassakin kielessä kielteisestä indikatiivin 2. preteritistä (E <i>a paĺiĺiń</i>, M <i>af palaĺəń</i>), vaikka ne affirmatiivisina ovat mokšassa homonyymeja muotoja! Huomiota herättää kielteisessä konjunktiivissa pääverbin konnegatiivimuoto. Paradigmalle voisi olettaa myös muotoa E *<i>avoĺiń pali</i>, M *<i>afə̑ĺəń palaj</i> eli "en ollut suutelija" affirmatiiviselle konjunktiiville annetun etymologisen selityksen mukaisesti. Negatiiviset muodot eivät affirmatiivisten muotojen etymologista selitystä kuitenkaan kumoa: sillä hetkellä, jolla nominintaivutuksen preteritimuoto ("suutelija-olin") on ottanut paikan konjunktiivina (’suutelisin, olisin suudellut’), on se verbin paradigman muoto, ja kielteisessä taivutuksessa verbin paradigmassa pääverbillä on konnegatiivimuoto silloin, kun persoonanmerkintä ei ole sen hallussa. Kielteinen desideratiivi muodostuu seuraavasti: E <i>avoĺkseĺiń pala</i> (voidaan kyllä sanoa myös: <i>a palikseĺiń</i>), M <i>afə̑ĺksə̑ĺəń pala</i> ’en halunnut suudella’. Mokšan desideratiivin tunnuksessa <i>-ĺksə̑-</i> herättää hämmästystä <i>ĺ</i> – s. 133. Tästä kielteisestä paradigmastako <i>ĺ</i>, <i>uĺə-</i> apuverbin vartalokonsonantti, on tarttunut mokšan myönteisen desideratiivinkin muotoihin? Kielteiset muodothan näyttävät muodostuneen seuraavasti: <i>a</i> tai <i>af</i> + <i>uĺə-</i> + modustunnus – <i>uĺə-</i> osassa ei tässäkään tapauksessa näy merkkiäkään mistään partisiipin tunnuksesta (<i>uĺi</i>); partisiipin varaan kuitenkin affirmatiivinenkin desideratiivi <pgNo>143</pgNo> näyttää (ersässä) rakentuneen.</p>
<p>	Imperatiivissa ja optatiivissa on käytössä kaksitavuinen kieltoverbi, ilmeisesti vanhan yksitavuisen etuvokaalisen kieltoverbivartalon johdos. Imperatiivin muodot ovat yks.2. E <i>iĺa</i>, murt. <i>iĺak</i>, mon.2. <i>iĺado</i>. Kieltoverbiä seuraa pääverbin konnegatiivimuoto: <i>iĺa pala!</i> ’älä suutele!’. Optatiivista käytetään 3. persoonia: yks.3. E <i>iĺazo pala!</i> ’älköön suudelko!’, mon.3. E <i>iĺast pala!</i> ’älkööt suudelko!’. Mokšan muodot ovat yllättäviä: imperatiivi yks.2. <i>t́at pala!</i>, mon.2. <i>t́ada pala!</i> Mitään äännelaillista <i>ĺ> t́</i> -muutosta mokšassa ei ole tapahtunut, mutta tässä tapauksessa sitä voinee olettaa. Yks.2. persoonassa oudoksuttaa loppu <i>-t</i>, ikään kuin se olisi persoonapääte. (Persoonapääte on marinkin kieltoverbin imperatiivin yks.2. persoonan muodon lopussa.) Optatiivi muodostuu samasta <i>t́a-</i>vartalosta: yks.3. <i>t́aza pala!</i>, mon.3. <i>t́ast pala!</i></p>
<p>	Ersän imperatiivin ja optatiivin kieltoverbi on suomen ja saamen imperatiivissa esiintyvän kieltoverbin vastine. Myös obinugrilaiset kielet, joissa kieltoverbi on kangistunut kieltopartikkeliksi, käyttävät imperatiivissa toista partikkelia kuin indikatiivissa, juuri itämerensuomen, saamen ja mordvan kieltoverbin imperatiivimuodon etymologista vastinetta.</p>
<p></p>
<p>	Edellä esiteltyjen kieltoverbin subjektikonjugaation muotojen lisäksi kieltoverbillä on myös objektikonjugaation muodot niissä konjugaation osissa, joissa kieltoverbi on käytössä. (Kieltopartikkeli affirmatiivisen muodon edessä tulee käyttöön samoissa tapauksissa kuin subjektikonjugaatiossakin: indikatiivin preesensissä ja 2. preteritissä sekä konditionaalissa ja konditionaali-konjunktiivissa.)</p>
<p>	Kieltoverbiä käyttää kielteisen taivutuksen indikatiivin 1. preteriti. Esim. obj.yks.3. E <i>eźija</i>, <i>eźik</i>, <i>eźiźe</i>, <i>eźińek</i>, <i>eźink</i>, <i>eźiź pala</i> ’en, et, ei suudellut häntä, emme, ette, eivät suudelleet häntä’. Mokšan murteet käyttävät samaa kieltoverbiä (<i>iźijä</i>, <i>iźik</i> tai <i>iźit́</i>, <i>iźəźä</i>, <i>iźńək</i> tai <i>iźəśk</i>, <i>iźink</i> tai <i>iźəśt́</i>, <i>iźəź pala</i>), mutta yleiskielessä on käytössä <i>aš</i>-vartaloinen paragidma <i>ašińä</i>, <i>ašit́</i>, <i>ašəźä</i>, <i>ašəśk</i>, <i>ašəśt́</i>, <i>ašəź pala.</i> Vastaavasti obj.mon.3.: E <i>eźiń</i>, <i>eźit́</i>, <i>eźińźe</i>, <i>eźińek</i>, <i>eźink, eźiź pala</i> ja mokšan päätyyppi: <i>ašińä</i>, <i>ašit́</i>, <i>ašəźəń</i>, <i>ašińä</i>, <i>ašijəńt́</i>, <i>ašəź pala.</i> (Analogisesti affirmatiivisen taivutuksen mallin mukaan muodostuvat ne paradigmat, joissa objektina on 1. tai 2. persoona.)</p>
<p>	Konjunktiivissa kieltopartikkeliin agglutinoitunut apuverbi taipuu objektikonjugaation preterititaivutuksen mukaan; sitä seuraa konnegatiivimuoto: obj.yks.3. E <i>avoĺiźe pala</i>, M <i>afə̑ĺəźä pala</i> ’tämä ei suutelisi häntä, ei olisi suudellut häntä’, obj.mon.3. E <i>avoĺińźe pala</i>, M <i>afə̑ĺt́śəń</i> tai <i>afə̑ĺəńźä pala</i> ’hän ei suutelisi heitä, ei olisi suudellut heitä’ jne.</p>
<p>	Optatiivissa ja imperatiivissa on käytössä E <i>iĺa-</i>, M <i>t́a-</i> kieltoverbi: optatiivi obj.yks.3. E <i>iĺaso pala</i>, M <i>t́azaźä pala</i> ’älköön tämä suudelko häntä’, E <i>iĺińźe pala</i>, M <i>t́azaźəń pala</i> ’älköön hän suudelko heitä’ jne. Imperatiivissa obj. yks.1. E <i>iĺamak pala</i>, M <i>t́amak pala</i> ’älä suutele minua’, obj.yks.3.E <i>iĺak pala</i>, M <i>t́ak pala</i> <pgNo>144</pgNo> ’älä suutele häntä’, obj.mon.3. E <i>iĺit́ pala</i>, M <i>t́äjt́ pala</i> ’älä suutele niitä’, E <i>iĺink pala</i>, M <i>t́äjəńt́ pala</i> ’älkää suudelko niitä’.</p>
<p></p>
<p>	Konjugaation infiniittisten muotojen joukossa on myös kielteinen partisiippi-gerundi. Sen muodostamiseen käytetään kieltosanaa <i>apak</i>. Sitä seuraa pääverbin konnegatiivimuoto, jolla tässä tapauksessa on se erikoisuus, että siinä muodon alkuperäinen loppu -<i>k</i> on usein säilyneenä; muutenhan konnegatiivimuodon perästä se on yleensä kadonnut. Esim. E M <i>apak palak</i>, E tavallisesti kuitenkin <i>apak pala</i> ’suutelematon; suutelematta’. <i>apak</i> on tietysti takavokaalisesta kieltoverbin vartalosta muodostunut, mutta muodostustapa, muoto, on läpinäkymätön.</p>
<p></p>
<p>	Muut kieltopartikkelit paitsi <i>apak</i> toimivat myös konjugaation ulkopuolella. Kielteisenä kopulana predikatiivirakenteessa toimii ersässä <i>avoĺ</i>, mokšassa <i>af</i>, esim. E <i>son avoĺ stud́ent</i> ’hän ei ole opiskelija’, <i>t́e avoĺ vasolo</i> ’se ei ole kaukana’, M <i>son af stud́ent</i> ’hän ei ole opiskelija’, <i>t́ä af ičkəźä</i> ’se ei ole kaukana’.</p>
<p>	Edellä mainittiin, että mokšan <i>aš</i>, mon. <i>ašə̑t; ajaš</i> toimii kielteisenä eksistentiaali-possessiivina. Esim. <i>kud uštə̑ms ajaš toń pengəńät́ńä</i> ’tupaa lämmittääksesi sinulla ei ole polttopuita’. Vastaavassa funktiossa on ersässä sana <i>araś.</i> Se kongruoi subjektin kanssa numeruksen suhteen: <i>kudom araś</i> ’minulla ei ole kotia’, <i>moń araśt́ ĺeĺam uŕežem</i> ’minulla ei ole veljeä eikä kälyä’. Samat kieltomuodot voivat toimia lisäksi lokatiivisessa predikatiivirakenteessa: E <i>avaś araś kudoso</i> ’äiti ei ole kotona’, <i>ejkakšt́ńe araśt́ kudoso</i> ’lapset eivät ole kotona’, M <i>son aš kudsa</i> ’hän ei ole kotona’, <i>śiń ašə̑t kudsa</i> ’he eivät ole kotona’.</p>
<p>	Kieltopartikkelit E <i>a</i>, M <i>af</i> ovat myös sananmuodostuskeinoja: E <i>a-lamo</i> ’vähän’, <i>a-paro</i> ’huono’, <i>a-kemema</i> ’epäusko’, <i>a-jon</i> ’huono’, <i>a-eŕaviks</i> ’tarpeeton’, M <i>af-para</i> ’huono’, <i>af-oću</i> ’pieni’, <i>af-lama</i> ’vähän’.</p>
<p></p>
<p></p>
<p>Infiniittiset muodot</p>
<p><i>Infinitiivit</i></p>
<p>Mordvassa on kolme infinitiiviä. Keskeisessä asemassa on I infinitiivi.</p>
<p>	I infinitiivin pääte on <i>-ms</i> (E murt. <i>-mks</i>, M murt. <i>-mə̑s</i>). Pääte koostuu kahdesta osasta: siinä on deverbaalinen nomininjohdin, kantamordvan *<i>-mə̑</i>, *<i>mə</i> + illatiivin pääte tai (ersän murteissa) translatiivin pääte. Rakenteeltaan se on siis verrattavissa suomen III infinitiiviin. Mordvan perusteella ei kylläkään voi päätellä, onko kyseessä vanha *<i>mA</i> vai *<i>mi</i> -johdin; kumpaakin johdinainesta on ollut jo uralilaisessa kantakielessä. </p>
<p></p>
<pgNo>145</pgNo>
<p>	I infinitiiviä käytetään ensisijaisesti komplementaatioon: lauseeseen (matriisilauseeseen) upotetaan toinen lause matriisilauseen predikaatin komplementiksi infiniittistämällä upotetun lauseen predikaatti. Mordvan komplementaatiossa saavat upotelauseen nominijäsenet monenlaisia hahmoja: upotelauseen subjekti jää kokonaan ilmaisematta, kun se on samatarkoitteinen matriisilauseen subjektin kanssa; eritarkoitteisena se saa allatiivisen agentin hahmon. Upotelauseen objekti voi säilyttää asemansa infinitiivin objektina mutta voi myös nousta matriisilauseen subjektiksi tai objektiksi.</p>
<p>	Komplementtina I infinitiivi on</p>
<p>1) subjekti, jolloin </p>
<p>	predikaattiverbi on yksipersoonainen modaaliverbi: E M <i>eŕavi</i> ’täytyy’, E M <i>savi</i> ’tulee, sopii, pitää’, M <i>araj</i> ’tulee, sopii, pitää’ (mahdollisesti jokin muukin verbi, esim. ’onnistua’ <i>udaloms</i> -verbillä on ersässä yksipersoonaistakin käyttöä), tai venäjästä lainatut modaaliset sanat <i>možna</i>, <i>ńeĺźa</i> (niillä on nominin tavoin myös 2. preteriti): E <i>jutaź ńedĺat́ńeste savś uĺems t́enze kavto svad́baso</i> ’kuluneina viikkoina hänen piti olla kaksissa häissä’, M <i>t́ejńək eŕavi ńińgä tonadə̑ms</i> ’meidän täytyy vielä oppia’, <i>t́ejət́ eŕavə̑ĺ tums</i> ’sinun olisi pitänyt lähteä’, tai predikaattia edustaa adjektiivipredikatiivi (esim. ’hyvä’, ’paha’, ’helppo’, ’vaikea’): E <i>śormadoms iśt́amo umoń škado pek staka</i> ’on hyvin vaikea kirjoittaaa sellaisista ammoisista ajoista’, M <i>śanksa t́ožd́a eŕams</i> ’sen tähden on helppo elää’.  Upotelauseen subjekti voidaan ilmaista lauseessa allatiivimuotoisena agenttina: E --- <i>savś uĺems t́enze kavto svad́baso</i> ’hänen piti olla kaksissa häissä’, M <i>t́ejńək eŕavi ńińgä tonadə̑ms</i> ’meidän täytyy vielä oppia’, E <i>eŕamskak šoždińe uĺeveĺ tink marto paro miŕd́eńeń</i> ’hyvän miehen olisi helppo elääkin teidän kanssanne’. Upotelauseen objekti voi säilyttää asemansa infinitiivin objektina, näin varsinkin kirjakielessä: E <i>romanońt́ paro jonksoks eŕavi lovoms śeń</i>, <i>što</i> --- ’romaanin hyvänä puolena täytyy pitää sitä, että ---’, M <i>koda stańä možna käskavsa vanftə̑ms vəŕgazt́?</i> ’kuinka sitten on mahdollista kuljettaa sutta säkissä?’. Tavallisesti objektin status kuitenkin muuttuu.</p>
<p>	Alempana 3. kohtana käsitellään samoilla modaaliverbeillä tai modaalisilla lainasanoilla tai samoilla adjektiivipredikatiiveilla muodostuvia rakenteita, joissa kuitenkin modaaliverbi tai modaalinen sana tai predikatiivi taipuu monipersoonaisesti. Niissä upotelauseen objekti ei säilytäkään asemaansa.</p>
<p>	Komplementtina I infinitiivi on myös</p>
<p>2) objekti, jolloin</p>
<p>	a) upotelauseen subjekti voi olla eri kuin matriisilauseen subjekti. Predikaattiverbi on tällöin permissiivinen verbi (’antaa, sallia’), upotelauseen subjekti voidaan ilmaista infinitiivin allatiivimuotoisena agenttina: E <i>maksodo t́eń val jovtams</i> ’antakaa minun sanoa sana’, <i>ejkakšoś eź makso kiŕgapaŕenze vanoms vračońt́eń</i> ’lapsi ei antanut lääkärin katsoa kurkkuaan’. </p>
<p>	b) Useimmissa tapauksissa matriisilauseeseen on kuitenkin upotettu lause, <pgNo>146</pgNo> jonka subjekti on sama kuin matriisilauseen. Silloin se ei saa erillistä edustajaa lauseeseen. Predikaattiverbi voi olla desideratiivinen, kognitiivinen – yleensä nonfaktuaalinen verbi, esim. ’ajatella’, ’suunnitella’, ’luvata’, ’päättää’, ’yrittää’, ’pyrkiä’, ’unohtaa’: E <i>eŕvaś ejstest baži a ńevt́ems omboćeńt́ ikeĺe śeĺved́t́ńeń</i> ’kumpikin heistä haluaa olla näyttämättä kyyneleitä toisen nähden ("edessä")’, <i>son snartńi meźejak t́ejems</i> ’hän yrittää tehdä jotakin’, M <i>joran moĺəms ošu</i> ’aion mennä kaupunkiin’, <i>mon af t́äŕafńan kińgä d́ivandaftə̑ms</i> ’en pyri hämmästyttämään ketään’. Myös muunlaisia predikaattiverbejä on: M <i>tonaftśt́ ńäjəms i kočkams eŕafsta glavnajt́</i> ’he opettivat näkemään ja valitsemaan elämästä pääasian’, <i>iź eŕaskə̑da ot́večams</i> ’hän ei ehtinyt vastata’.</p>
<p>	Komplementtina I infinitiivi voi olla myös</p>
<p>3) adverbiaali:</p>
<p>	Samoja kognitiivisia verbejä, joita sisältyi edellä oleviin esimerkkilauseisiin, taivutetaan myös objektikonjugaation mukaan, vaikka niihin liittyy samatekijäinen infinitiivi: E <i>snartsińek</i> (obj.yks.3.) <i>tolkovams</i> ’yritämme-sen tulkita’, M <i>piksə̑ms šukštanza</i> (obj.yks.2.) ’hän uhkaa-sinut piestä’, <i>Taruś šavə̑ms jorasi</i> (obj.yks.3.) ’Taru haluaa-hänet tappaa’. Objektikonjugaation muodon sisältämä muodollinen objekti on alkuperältään upotelauseen objekti. Objektikonjugaation käyttö kuitenkin vaatii ymmärtämään sen matriisilauseen verbin objektiksi, eli upotelauseen objekti on noussut matriisilauseen objektiksi. Infinitiivi ei siis voi tässä tapauksessa itse olla predikaattiverbin objekti, vaikka sekin verbin määritettä edustaa. </p>
<p>	Myös seuraavissa tapauksissa infinitiivi on ilmeinen predikaattiverbin määrite. Nämä predikaattiverbit ovat samoja modaaliverbejä tai modaalisia sanoja, joiden käyttöä yksipersoonaisina tarkasteltiin kohdassa 1); niillä on myös monipersoonaista käyttöä. Tällöin predikaattiverbillä on ilmipantu subjekti: upotelauseen objekti on noussut matriisilauseen subjektiksi. Infinitiivi itse ei voi siis edustaa subjektia, ei liioin – koska kyseessä on intransitiiviverbi tai predikatiivirakenne – objektia. Se on muu määrite. Esim. E <i>meŕemaś</i> (subj.) <i>eŕavś topavtoms</i> ’se käsky täytyi täyttää’, M <i>možnaʟ́t́ śiń</i> (subj.) <i>polaftə̑ms ĺijasa</i> ’ne olisi voitu vaihtaa toisiin’. Saman rakenteen muodostaa myös ersän <i>mastovoms</i> ’kelvata’: E <i>siń</i> (subj.) <i>at maštuvit́ jarcams</i> ’ne eivät kelpaa syödä’. </p>
<p>	Toisellakin niistä rakenteista, jotka yleensä saavat infinitiivin subjektiksi (kohta 1), nimittäin tiettyjen adjektiivien (’vaikea’, ’helppo’ jne.) muodostamalla predikatiivirakenteella, on rinnallaan toinen rakenne: upotelauseen objekti on muuttanut statustaan ja noussut matriisilauseen subjektiksi – jolloin infinitiivi itse on tietysti menettänyt subjektiasemansa. Esim. M <i>kalś jaRcams para</i> ’kala on hyvää syödä’, <i>ŕesandams t́ä zadačaś af staka</i> ’tämä tehtävä ei ole vaikea ratkaista’. </p>
<p>	Näissä tapausryhmissä infinitiivi on saanut siis matriisilauseessa subjektin ja objektin asemaa alemman aseman. Ainut mahdollisuus on tulkita se adverbiaaliksi. Sen statuksen alennus on kumminkin ilmeinen seuraus <pgNo>147</pgNo> komplementaatioprosessista: tässä prosessissa sen oman objektin status nousee, siitä tulee matriisilauseen objekti tai subjekti. Siksi nämäkin tapaukset esitetään tässä verbin komplementaation käsittelyssä.</p>
<p>4) Infinitiivi voi sijoittua myös joidenkin adjektiivien komplementiksi; lauseen subjekti on samatarkoitteinen infinitiivin tekijän, upotelauseen subjektin, kanssa: E <i>son anok uĺńeś t́e skastońt́ ĺiśems stoĺeńt́ eksste</i> ’hän oli valmis silloin nousemaan pöydästä’, M <i>son anə̑k tums</i> ’hän on valmis lähtemään’.</p>
<p>5) Substantiivinkin komplementiksi infinitiivi voi sijoittua; nämä substantiivit ovat abstraktisanoja, usein lainasanoja: E <i>maksi vozmožnośt́ śormadoms</i> ’se antaa mahdollisuuden kirjoittaa’, M <i>kurə̑k saś pingś tums</i> ’pian tuli aika lähteä’, <i>maksś pŕikaz kadə̑ms aśfaĺtə̑ń kit́</i> ’antoi käskyn jättää asfalttitie’. Sopii huomata, että tämä attribuutti sijoittuu pääsanansa jälkeen. (Ersäläisen kansanrunon kielessä on pääsanan eteenkin vapaasti sijoittuvaa infinitiivi-attribuuttia, tosin harvinaisena: E <i>ravžo biśor surgutoń pakśań sokams-modazo</i> ’mustan helmen kaltainen on Surgutin alueen kyntömaa’.) Ilmeisesti nämä attribuuttirakenteet ja sellaiset predikatiivirakenteet, joissa subjektina on samantyyppinen abstraktisana, usein lainasana, ja sitä luonnehtimassa infinitiivi, edellyttävät jotenkin toisiaan. Kumpiakin rakenteita on varsinkin kirjakielessä. Esim. E <i>iskusstvańt́ ćeĺeze --- vit́ems eŕamosońt́ vid́ečiń di mazičiń asatomańt́</i> ’taiteen päämäärä on korjata elämässä ilmenevät oikeuden ja kauneuden vajavuudet’, M <i>kŕit́ikat́ dolgoc śada kə̑Rkasta vanə̑ndə̑ms --- javĺəńijanzə̑n</i> ’kriitikin tehtävä on nopeammin tarkata sen ilmiöitä’.</p>
<p></p>
<p>Vapaana määritteenä I infinitiivi on</p>
<p>1) koko lauseen finaalinen määrite. Rakenne on relatiivinen finaalirakenne. Siinä infinitiivin ja lauseen objektin tai infinitiivin ja intransitiivisen olemassaolemista ilmoittavan lauseen subjektin välillä on viittaussuhde. Esim. E <i>sonze araśt́ jarmakonzo markań ramams</i> ’hänellä ei ole rahaa ostaa postimerkkejä’, M <i>t́ijəda veńškä jotams</i> ’tehkää vene mennä yli’, <i>son ramaś maći</i>, <i>pečkəźä i maksə̑źä babancti pid́əms</i> ’hän osti hanhen, teurasti sen ja antoi sen eukolle paistettavaksi’.</p>
<p>	Vapaankin finaalirakenteen I infinitiivi voi muodostaa, sen eteen kuitenkin sijoittuu venäjästä lainattu konjunktio E <i>štobu</i>, M <i>štoba</i>, mikä panee kysymään, onko koko rakennekin venäjästä: E <i>babuškaś</i>, <i>štobu šoždalgavtoms t́eveńt́</i>, <i>Petrań kolmokśt́ eskeĺd́avtize čačtićańt́ pekenze troks</i> ’eukko, tehdäkseen asian helpommaksi, pani Peterin kolmesti astumaan synnyttäjän vatsan ylitse’, M <i>t́ä trojkaś aʀ́t́ś koroʟ́t́ ezda</i>, <i>štoba śävə̑ms śt́iŕənc pravə̑ndaftə̑ma</i> ’tämä troikka tuli kuninkaan luota, hakeakseen hänet tyttöä parantamaan’. Venäjän tavoin ja varmaan venäjän esikuvan perusteella mordva käyttää I infinitiiviään myös fraasimaisiin lauseen aloituksiin, koko lauseen määritteisiin: E <i>vit́ste meŕems</i>, M <i>vid́əsta mäŕgəms</i> ’suoraan sanoen’, E <i>ĺijaks meŕems</i>, M <i>ĺijaks mäŕgəms</i> ’toisin sanoen’.</p>
<pgNo>148</pgNo>
<p>2) Vapaana määritteenä I infinitiivi voi määrittää erikoistapauksessa verbiä. Mokša käyttää sellaista etymologista figuraa, jossa taipuvaa pääverbiä edeltää saman verbin I infinitiivi. Rakenne osoittaa toiminnan intensiivisyyttä. Esim. <i>tums af tuj</i> ’ei mene millään pois’, <i>anams anasi</i> ’kärttää sitä, pyytämällä pyytää sitä’. (Venäjässä on samanmallinen figura, joten mokša on voinut ottaa mallin siitä.)</p>
<p>3) Edellä mainittiin, että kansanrunon kielessä ersässä infinitiivi voi olla substantiivinkin vapaana määritteenä, vapaana attribuuttina.</p>
<p></p>
<p>Predikaatiksikin I infinitiivi voi sijoittua. </p>
<p>	Jos infiniittinen muoto pystyy sijoittumaan tähän finiittisen muodon tyypilliseen funktioon, saa se aina modaalisen lisämerkityksen. Infinitiivin käytöllä puhuja ilmentää subjektiivista suhtautumistaan tapahtumaan. Infinitiivi predikaatin paikalla onkin yleensä suoraan esitykseen kuuluva tyylikeino. Predikaatin funktiossa esiintyvää mordvan infinitiiviä tutkineet Aljoškina (1973: 39-) ja Utškina (1975: 84-) korostavat molemmat intonaation osuutta infinitiivisen predikaatin esiintymiseen. Infinitiivipredikaatin argumentit käyttäytyvät samoin kuin lauseupotuksessa. Infinitiivin TEKIJÄ ei koskaan voi olla subjektina. PATIENTTI voi olla lauseessa subjektina tai objektina.</p>
<p>	Mordvan I infinitiivin ollessa predikaattina infinitiivin TEKIJÄ voidaan ilmaista vain allatiiviagenttina. Infinitiivin ja sen PATIENTIN ilmaisemisen kannalta voidaan erottaa kaksi rakennetyyppiä: </p>
<p>	a) lauseen subjektiksi sijoittuu infinitiivin PATIENTTI. Esim. E <i>kučkordomsat</i> ’sinua pitäisi potkaista’ (Koljadenkov 1959: 190), <i>kiŕga langa sajemksat t́este</i> ’sinut on heitettävä täältä niskasta ulos’ (Jevsevjev 1963: 287), M <i>son ba kurortu kučə̑ms</i> ’hänet pitäisi lähettää kylpylään’, <i>t́ä veĺəś śävə̑ms</i> ’se kylä on vallattava’,</p>
<p>	b) infinitiivin PATIENTTI on objektina: E <i>iśt́amo koźajkańt́ avoĺ pokordams – ked́ langso bu kantńems</i> ’ei sellaista vaimoa saisi haukkua – käsillä häntä pitäisi kanniskella’. Kysymyslauseeseen infinitiivipredikaatti sijoittuu helposti. Täydennyskysymyslauseessa kysymyssana ei voi silloin olla subjektina. Esim. E <i>meźeń kis večkems sonze?</i> ’miksi häntä pitäisi rakastaa?’, M <i>meźä t́ijəms? kov t́äńi moĺəms?</i> ’mitä tehdä?, mihin nyt mennä?’.</p>
<p>	Mordvakin tuntee imperatiivisen infinitiivin: E <i>eŕams šumbrasto!</i> ’terveydeksi!’, <i>a pižńems!</i> ’ei saa huutaa!’, M <i>atakas anə̑klams!</i> ’valmistautukaa hyökkäykseen!’.</p>
<p>	b)-tyypin infinitiivi-rakenteet, myös infinitiivipredikaatin kysymyslauseessa ja imperatiivisen infinitiivin, tuntee moni muu kieli, venäjäkin. Lainavaikutteet mordvan ja venäjän välillä ovat siis mahdollisia. Toisaalta juuri sgr.kielille kuten myös turkkilaiskielille on luonteenomaista infiniittisten muotojen sijoittuminen predikaatiksi. Mordvalaisuus on sen sijaan a)-rakenne. Sen on tehnyt mahdolliseksi mordvan nominikonjugaatio. (Samanlaisen rakenteen <pgNo>149</pgNo> muodostaa toinenkin mordvassa predikaatin paikalle pystyvä infiniittinen muoto, ns. infinitiivi-partisiippi.)</p>
<p></p>
<p>	Infinitiiviä koskeva negaatio pääverbin ja infinitiivin rakenteessa voidaan ainakin kirjakielissä muodollisestikin sijoittaa infinitiiviin, käyttämällä negatiivista partikkelia, kieltomuotoa: E <i>Nasta snaŕt́ńeś a noldams miŕd́eńt́ iśt́amo vasoloń tarkav</i> ’Nasta koetti olla päästämättä miestään niin kaukaiseen paikkaan’, M <i>mon joran af noldams šabat́ viŕi</i> ’en halua päästää lasta metsään’ (samanmerkityksinen on VM:n mukaan lause <i>mon af joran noldams šabat́ viŕi</i>, jossa kielto kohdistuu pääverbiin). </p>
<p></p>
<p>ns. II infinitiivin päätteet ovat E <i>mo</i>, <i>me</i>, M <i>ma</i>. Tämän infinitiivin pääte sisältää saman deverbaalisen nomininjohtimen kuin edellisenkin infinitiivin pääte. Aineksen perästä ei voi kuitenkaan erottaa minkäänlaista kaasuspäätettä kuten infinitiivin rakenteelta odottaisi. Infinitiivin käytön kannalta sen perään odottaisi latiivista päätettä. II infinitiivi määrittää nimittäin niitä verbejä, joiden nominimääritteellä on tulosijainen muoto. Näitä verbejä ovat liikeverbit ja myös muutkin intransitiiviverbit, joilla voi olla tulosijainen määrite sekä jonnekin liikuttamista, sijoittamista ilmoittavat ja myös muut tulosijaisen määritteen saavat transitiiviverbit. Esim. E <i>araźi son si t́ej sokamo-vid́eme?</i> ’tokko hän saapuu tänne maaatöihin ("kyntämään-kylvämään")?’, <i>Jahimeń kučokšniź tonavtńeme</i> ’lähettivät Jahimin oppimaan (kouluun)’, <i>sajiź t́e śŕipčikeńt́ moramo</i> ’he ottivat sen viulunsoittajan soittamaan’, M <i>tuś viŕga jalga vešəńd́əms</i> ’lähti metsää pitkin ystävää etsimään’, <i>noldaź alašat́ pakśava arnə̑ma</i> ’päästivät hevosen peltoa pitkin juoksemaan’. Myös analyyttisen futuurin muodostava <i>karmams</i> ’alkaa’ -verbi kuuluu II infinitiivillä järjestyviin verbeihin: E <i>karman śormadomo</i>, M <i>karman śormadə̑ma</i> ’olen kirjoittava; alan kirjoittaa’. Niin ikään kausatiiviset manipulaatioverbit (’pakottaa, panna tekemään’) saavat infinitiivimääritteensä II infinitiivin muotoon: E <i>jožomaŕamot́ńe, konat karmavtit́ lomańeńt́ veĺavtoms rodnoj kolχozov</i> ’tunteet, jotka panevat ihmisen palaamaan synnyinkolhoosiin’, M <i>košartsamaź morama</i> ’he pakottavat minut soittamaan’.</p>
<p>	Liikeverbeihin, liikuttamisverbeihin liittyvä infinitiivi on tyypillinen kaikille sgr.kielille. Infinitiivi voidaan näissäkin tapauksissa selittää matriisilauseeseen upotetusta lauseesta käsin. Kysymys ei kuitenkaan ole komplementaatiosta, jossa upotelause sijoittuu korvaamaan matriisilauseen keskeisen nominijäsenen, subjektin tai objektin. Liikeverbin, liikuttamisverbin sisältävään matriisilauseeseen sijoittuu upotelause vain adverbiaalilauseeksi; sillä on oltava samatarkoitteinen subjekti kuin matriisilauseen intransitiivisen verbin subjekti tai transitiivisen verbin objekti. Näihin verbeihin liittyvän infinitiivin ja matriisilauseen verbin välisen suhteen höllempää luonnetta, kuin mistä komplementaatiossa on kysymys, osoittaa, että infinitiivin lisäksi <pgNo>150</pgNo> matriisilauseen verbillä voi olla samanaikaisesti tulosijainen nominimäärite: E (murt.) <i>at moĺat bańav ĺekšnuma?</i> ’etkö mene saunaan kylpemään?’, M <i>kapitanć śävə̑maź oboronańd́i vastt́ vanə̑ma</i> ’kapteeni otti meidät puolustukseen paikkaa tarkastamaan’.</p>
<p>	Upotelauseen objekti säilyttää statuksensa ja pysyy infinitiivin objektina. II infinitiivi voi kuitenkin kongruoida oman objektinsa kanssa, jolloin infinitiiviin liittyy objektin persoonaa osoittava Px. Objektin erillinen ilmi paneminen ei ole tarpeen. Kongruenssi edellyttää, että objekti on definiittinen. Objektina voi olla myös lause. Esim. E <i>ĺiśś at́aś čavomonzo</i> ’se ukko lähti tappamaan hänet’, <i>karmit́ čavomot</i> ’he tulevat tappamaan (fut.) sinut’, M <i>avaś mäŕkś pečkə̑mə̑nza</i> ’äiti käski teurastaa sen’, <i>sań vanə̑mə̑nza</i>, <i>kosa karmatama rabə̑tama</i> ’tulin katsomaan, missä alamme työskennellä’. Infinitiivin, kuten muidenkin infiniittisten muotojen, ilmipantu indefiniittinen objekti on yleensä perustaivutuksen genetiivi(akkusatiivi)-sijassa: E <i>tujat ponksoń čavovtomo</i> ’lähdet housuja(si) pieksättämään’, M <i>sań klubu morə̑ń morə̑ma</i> ’tulin klubille lauluja laulamaan’. (Finiittisen verbin indefiniittisen objektin sija on perustaivutuksen nominatiivi.)</p>
<p></p>
<p>ns. III infinitiivi E <i>-mado</i>, <i>-m(o)do</i>, <i>-m(e)d́e</i>, M <i>-mda.</i> Ersässä allomorfit jakautuvat samoin kuin deverbaalinen nomininjohdin <i>ma</i>; <i>mo</i>, <i>me</i> eri vartalotyypeille: <i>o</i> ja <i>e</i> -vartalot + <i>ma</i> ja <i>a</i>-vartalot + <i>mo:</i> E <i>moĺemado</i>, <i>eŕamodo; e</i>-vartaloissa on myös etuvokaalista allomorfia: <i>nujemed́e</i>. Päätteessä ovat yhdistyneinä sama deverbaalinen johdin, mikä I ja II infinitiivinkin päätettä rakentaa, sekä ablatiivinpääte. Muoto voidaan määritellä infinitiiviksi – eikä esim. deverbaalisen nominin ablatiivisijaksi – sillä perusteella, että sekin kongruoi objektin kanssa – substantiiville tämä ei ole mahdollista. Esim. E <i>toń avam pečkemedet́ meŕi</i> ’sinut äitini käskee teurastaa’, M <i>son atkazaś śormadə̑mdanza</i> ’hän kieltäytyi kirjoittamasta sitä’.</p>
<p>	Tämä infinitiivi liittyy verbeihin, joiden substantiivimääritekin on ablatiivimuotoinen. Näitä verbejä ovat ’pelätä’, ’hävetä’, ’varoa’, ’välttää’, ’välttyä’, ’kieltää’, ’kieltäytyä’, ’lakata’. Semantiikaltaan vastaavat verbit saavat määritteensä erosijaan mordvan sukukielissäkin. Mordvassa, toisin kuin sen sukukielissä, näitä verbejä on myös ’käskeä, kehottaa’ – mordvassa kuitenkin ’kieltää’ = ’ei-käskeä’ – ja mokšassa myös verbi <i>jorams</i> ’haluta’ (siihen voi kyllä liittyä I infinitiivikin, mikä odotuksenmukaista onkin, vrt. I infinitiivin käyttö s. 146). Esim. E <i>śed́e malav moĺemado peĺiń</i> ’pelkäsin mennä lähemmäksi’, <i>langozonzo varštamodo viźd́at</i> ’häpeät katsoa häneen’ (’hävetä’ verbiin voi kyllä liittyä I infinitiivikin: M <i>anams viźd́əń</i> ’häpesin pyytää’), M <i>t́äsa koRtamda af mäŕgiJt́</i> ’täällä kielletään puhumasta’, <i>mäŕgś suvamda</i> ’kehotti tulemaan sisään’. </p>
<p>	Tämä infinitiivi ja II infinitiivi, joka liittyy liike-, liikuttamisverbeihin, eivät ole lauseen rakenteessa samanveroisia. Edellä mainittiin, että pääverbin ja II <pgNo>151</pgNo> infinitiivin suhde on höllempi kuin verbin ja I infinitiivin komplementaatiossa: II infinitiivin rinnalle pääverbi voi saada samanveroisen tulosijaisen nominimääritteen. Vastaava ei ole mahdollista III infinitiivin suhteen. Pääverbiin liittyy joko III infinitiivi tai ablatiivimuotoinen nomini, eivät molemmat yhtä aikaa. (Huomattakoon, että mordvan III infinitiivi ei liity liikeverbeihin, vrt. suomen <i>meni joelle uimaan, tuli joelta uimasta</i>). </p>
<p></p>
<p><i>Infinitiivi-partisiippi</i></p>
<p>Passiivinen päättymättömän tekemisen <i>ma</i> -partisiippi, Paasosen ns. infinitiivi-partisiippi, omaa päätteen, jossa on etymologisesti määritellen pelkästään deverbaalinen johdin *<i>mA</i>. (Edellä mainittiin, että mordvassa ei voi muista *<i>mV</i>-johdoksista päätellä, kumpaa tyyppiä niissä vokaali on ollut, väljä vai suppea.) Infinitiivi-partisiipin pääte on kantamordvassa ollut ilmeisesti painollinen ja säilyttänyt siksi avoimen vokaalin (Ravila 1929: 118).</p>
<p>	Tällä infiniittisellä muodolla on sekä infinitiiville että partisiipille ominaista käyttöä.</p>
<p>	<i>-ms</i> -infinitiivin tapaan sekin voi sijoittua predikaatiksi. Silläkin on modaalinen lisämerkitys ja sekin on puhetilanteeseen liittyvä ilmaus. Predikaattina muodolla on nominikonjugaatiolle ominaiseen tapaan myös 2. preteritin muoto. E <i>vandi tońet́ viŕev moĺema</i> ’huomenna sinun on mentävä metsään’, <i>iśak mońeń moĺemaĺ viŕev</i> ’eilen minun piti mennä metsään’, M <i>kov tuma tonafńəma?</i> ’minne on lähdettävä opiskelemaan?’, <i>t́ejńä tumaĺ ošu</i> ’minun oli mentävä kaupunkiin’. Argumentit saavat sellaisen muodon, kuin yleensä upotuksessa: infinitiivin tekijä ilmaistaan allatiivimuotoisella agentilla. PATIENTTI taas saa paikan subjektina: E <i>sajemat t́est́e</i> ’sinut täytyy ottaa tästä pois’, <i>t́e t́evś tońet́ t́ejemaĺ</i> ’sinun piti tehdä se työ’, M <i>śävəmat t́äst́ä</i> ’sinut täytyy ottaa tästä pois’, <i>śiń pečkə̑maʟ́t́</i> ’ne piti teurastaa’; infiniittistä muotoa on taivutettu nominikonjugaation mukaan (Gramm. 1962: 243). (Nykykirjakielessä PATIENTTI ei kuitenkaan välttämättä enää sijoitukaan subjektiksi vaan jää objektinsijaiseksi, jolloin muodostuu PATIENTIN sisältävä impersonaalirakenne: E <i>sinst keĺs jutavtomaĺ Evangeĺijań t́ekstneń</i> ’heidän kieleensä oli käännettävä evankeliumitekstit’. Tämä on varmaan venäjän impersonaalirakenteiden vaikutusta.)  </p>
<p>	Sama muoto toimii passiivisena päättymättömän tekemisen partisiippinakin. Senkin agentti voidaan ilmaista allatiivilla; agentin sijana on kuitenkin yleensä genetiivi, jolloin pääsanasubstantiivissa voi olla Px. Vain harvoissa tapauksissa muoto esiintyykään ilman agenttia. Esim. E <i>večkima jalgam</i> ’rakastettu, rakas ystäväni’, <i>maksoma t́ejt́eŕ</i> ’naitettava tyttö’, <i>moń t́ejema t́eveś avoĺ iśt́amo šožda</i>, <i>koda aŕśija ikeĺe</i> ’työ, joka minun on tehtävä, ei ole niin helppo kuin aiemmin kuvittelin’, <i>vastoma lomańem saś śed́e ikeĺe</i> ’se ihminen, joka minun piti kohdata, tulikin aikaisemmin’, <i>mońeń vastoma t́ejt́eŕ</i> ’tyttö, joka minun pitäisi tavata’, <i>ejkakšńeń peĺema učit́eĺńićaś tuś</i> ’opettaja, jota lasten täytyi pelätä, lähti pois’, M <i>moń t́ijəma t́evəźä staka</i> ’työ, joka minun on tehtävä, on vaikea’, <pgNo>152</pgNo> <i>moń vaśəd́əma śt́iŕəźä</i> tai: <i>t́ejńä vaśəd́əma śt́iŕś saj pojəztsa</i> ’tyttö, joka minun on tavattava, saapuu junalla’, <i>lomat́ńəńd́i peĺəma ofta</i> ’karhu, jota ihmisten on pelättävä’, <i>šabat́ńəń peĺəma učit́əĺńićə̑sna</i> ’opettajatar, jota lasten on pelättävä’. Edellisten esimerkkien antajina ovat olleet OJ ja VM. Heidän mukaansa muoto partisiippinakin on modaalinen. Toisaalta ersäläisen VK:n mukaan attribuuttiasemassa muotoon ei liity modaalista lisämerkitystä: <i>ejkakštneń peĺema učit́eĺńićaś tosoĺ</i> = ’opettajatar, jota lapset pelkäävät, oli siellä’ (ei *’opettajatar, jota lasten on pelättävä, oli siellä’). Ilmeisesti päättymättömän tekemisen partisiipille on kontekstissaan mahdollista liukuminen futuurin ja samalla modaalisten vivahteiden alueelle (<i>maksoma t́ejt́eŕ</i> ’naitettava tyttö, tyttö joka tullaan naittamaan, tyttö, joka pitää naittaa’).</p>
<p>	Mordvakin muodostaa sukukieltensä tapaan partisiippiensa avulla ns. vasemmanpuolisen relatiivilauseen – partisiipitkin ovat tulkittavissa upotelauseista. Mordvalla on toinenkin keino relatiivilauseen muodostamiseen. Pronominien joukossa esiteltiin myös relatiivipronominit. Niiden avulla mordva muodostaa ns. oikeanpuolisen relatiivilauseen. Esim. VK käyttää sitä tuodakseen selvän modaalisen lisämerkityksen verbinmuotoon: <i>učit́eĺńićaś, konado ejkakštńeńeń peĺemaĺ, tosoĺ</i> ’siellä oli se opettajatar, jota lasten on pelättävä’ – relatiivilauseessa predikaattina tämä infinitiivi-partisiippi.</p>
<p></p>
<p><i>Partisiipit</i></p>
<p>I partisiippi, päättymättömän tekemisen aktiivinen partisiippi on E <i>i</i>, <i>ića</i>, M <i>i</i>, <i>j –</i>päätteinen<i>.</i> Muodoltaan partisiippi on identtinen finiittisen konjugaation ind.preesensin yks.3. persoonan muodon kanssa. Kysymyksessä on siis saamestakin ja osasta itämerensuomea tavattava päättymättömän tekemisen *<i>jA</i>-johtiminen partisiippi. Ersässä muotoa on voitu pidentää <i>ća</i>-johtimella. Kirjakielessä <i>-ića</i>-partisiippi on lähes yksinomainen.</p>
<p> 	Partisiipilla on vain attribuuttiasema: E <i>śormas a sodića narodoś</i> ’kirjoitustaidoton kansa’, M <i>šud́i ved́</i> ’virtaava vesi’, <i>pižə̑lgə̑di t́ižä</i> ’viheriöivä ruoho’. (Partisiippi on voinut substantiivistua; ersässä on silloin pitempi muoto: E <i>lovnića</i> ’lukija’, M <i>luvi</i> ’lukija’.)</p>
<p></p>
<p>II partisiippi, päättyneen tekemisen partisiippi, omaa pääteaineksen E <i>-vt</i>, M <i>-f.</i> Partisiipin on oletettu syntyneen <i>v</i>-johtimisissa verbeissä; nominaalistava aines on ollut *<i>-k</i> (Heikkilä 1968: 183-).</p>
<p>	Ersässä tämä on vain erikoistapauksessa käyttöön tuleva partisiippi, mokšassa keskeinen päättyneen tekemisen partisiippi. Mokšassa se intransitiiviverbistä muodostuneena on aktiivinen ja transitiiviverbistä muodostuneena passiivinen. Ersän esimerkeissä on vain transitiiviverbeistä muodostuneita partisiippeja. </p>
<p>	Kaikilla partisiipeilla on attribuuttiasema, niin tälläkin: M <i>śiźəf alaša</i> ’väsynyt hevonen’, <i>noldaf alaša</i> ’irtipäästetty hevonen’. Ersän partisiipin <pgNo>153</pgNo> käytölle on ehto: partisiippia käytetään attribuuttina vain, jos sillä on genetiivimuotoinen määrite: <i>t́et́ań ramavt ĺišmeś</i> ’isän ostama hevonen’ (Jevsevjev 1963: 289). Jevsevjev esittää myös esimerkkilauseen <i>kizeń ramavt skal</i> ’<cyr>летом купленная корова</cyr>, kesällä ostettu lehmä’. Saa sen käsityksen, että ersän partisiipin esiintymisehto on puhtaasti morfologinen luonteeltaan. Nykymordvassa muoto E <i>kizeń</i>, M <i>kizə̑ń</i> on adjektiivi: E <i>kizeń t́ejevt t́ev</i>, M <i>kizə̑ń t́if t́ev</i> ’tehdyt kesäiset työt’. (Temporaaliadverbi on E <i>kizna</i>, M <i>kizə̑nda:</i> E <i>kizna t́ejeź t́ev</i>, M <i>kizə̑nda t́if t́ev</i> ’kesällä tehty työ’.)</p>
<p>	Mokšassa tällä partisiipilla on myös predikatiiviasema ja silloin predikatiivin taivutus: <i>miń pisat́eĺəńkä sodaft</i> ’meidän kirjailijamme ovat tunnettuja’. Tämän statuaalisen passiivin lisäksi mokšan partisiippi voi muodostaa myös aktionaalisen passiivin, siitä alempana. </p>
<p></p>
<p>Ersän päättyneen tekemisen partisiipin päätyyppi on kuitenkin <i>ź</i> -partisiippi. Partisiipin tunnus <i>ź</i> &lt; *<i>śV. ź-</i>aines on myös gerundin päätteenä sekä ersässä että mokšassa. (Vrt. seuraavassa <i>ń-</i>partisiippi.) Etymologisesti samanasuiseksi selittyvä partisiippi on marissa ja permiläisissä kielissä, mutta näissä se on päättymättömän tekemisen partisiippi. </p>
<p> 	Tämäkin partisiippi on kantaverbin intransitiivisuudesta – transitiivisuudesta riippuen aktiivinen tai passiivinen, ja sillä on sekä attribuutti- että predikatiiviasema. Predikatiiviasemassa se hämmästyttää sikäli, että se ei kongruoi subjektin kanssa numeruksen suhteen. Esim. <i>śe uŕvakstoź bratś</i> ’se nainut veli’, <i>peĺs końaź śeĺmse</i> ’puoliksi suljetuin silmin’; <i>modaś sokaź</i> ’pelto on kynnetty’, <i>modat́ńe sokaź</i> ’pellot ovat kynnetyt’. (Koljadenkov 1954:168. Jevsevjevin esittelemässä kielimuodossa on kuitenkin kongruoiva rakenne: Jevsevjev 1963:454.)</p>
<p>	Tavallisimmin päättyneen tekemisen partisiippien avulla, niin ersän <i>ź-</i>partisiipin kuin mokšan <i>f-</i>partisiipinkin avulla, muodostuu tällainen predikatiivirakenteinen statuaalinen passiivi; siinä partisiippi luonnehtii predikatiivina subjektia, TEEMA-subjektia: E <i>modaś sokaź</i> ’pelto on kynnetty’, M <i>ponkśńä muśkft́ i kośftaft</i> ’housut oli pesty ja kuivattu, housut olivat pestyt ja kuivatut’. Näiden päättyneen tekemisen keskeisten partisiippien avulla voi verbin semantiikasta riippuen muodostua kuitenkin aktionaalinenkin passiivi, esim. E <i>konań marto vejse lovnoźeĺt́ śormat́ńe</i> ’jonka kanssa yhdessä oli luettu ne kirjeet’, M <i>jaRcamat́ńä śivəft</i> ’ruuat oli syöty’. Näissä lauseissa subjektiksi on noussut verbin PATIENTTI. </p>
<p>	(Sitä kysymystä, olisiko intransitiivisten verbienkin päättyneen tekemisen partisiippi sijoittunut aktionaaliseksi predikaatiksi, ei ainoastaan statuaaliseksi predikatiiviksi, on käsitelty: Bartens 1979: 65-, 1996: 39-. Tarkastelu osoittaa, että tällainen käyttö ei ole vakiintunut. Voi kysyä, johtuisiko tämä siitä, että venäjä ei tässä tapauksessa antanut mallia kuten se partisiippi-passiivin muodostukseen antoi.)</p>
<pgNo>154</pgNo>
<p>On kolmaskin päättyneen tekemisen partisiippi. Paasonen mainitsee Chrestomathie-kirjassaan sekä ersästä että mokšasta partisiipin <i>palań</i> ’suudeltu’. Muoto <i>palań</i> näyttää verbivartalon genetiiviltä. Sellainen infiniittinen muoto on sekä saamessa että marissa. Kummassakin muoto on kuitenkin gerundina. Marissa on kuitenkin muodostunut 2. preteriti siten, että samanlaiseen, verbivartalon genetiivimuodolta näyttävään muotoon on liittynyt taipuva apuverbi. Tässä rakenteessa odottaisi verbin infiniittisen muodon olleen nimenomaan päättyneen tekemisen partisiippi. Marissa on saattanut siis olla mordvan päättyneen tekemisen <i>ń-</i>partisiipin tarkka vastine aiemmin eli marin infiniittisellä muodolla on saattanut olla gerundin funktion ohella partisiipinkin funktio. Edellä myös kysyttiin, olisiko mordvan konditionaali voinut rakentua (hypoteettisen) <i>ń</i>-gerundin varaan (s. 135–136), eli olisiko mordvankin <i>ń</i>-muodolla ollut aiemmin paitsi partisiipin myös gerundin funktio.</p>
<p>	Mordvan kieliopit (Gramm. 1962: 320- ja Gramm. 1980: 344-) eivät tätä partisiippia mainitse. Jevsevjev esitti sen vain kielioppinsa ersää koskevassa osassa (1963: 289). <i>ń</i>-partisiipin tuntevat kuitenkin nykymordvalaisetkin, sekä ersäläinen OJ että mokšalainen VM. </p>
<p>	Jevsevjev mainitsee, että ersässä se on samanmerkityksinen kuin <i>ź</i>-partisiippi ja aina tällä korvattavissa; kuten mainittiin, mokšasta hän ei sitä esitä. Hänellä on ersästä esimerkit: <i>ramań kšed́e jarsan</i> ’syön ostettua leipää’, <i>araś kandoń ved́em</i> ’minulla ei ole kannettua vettä’, <i>moĺan salań ĺišmese</i> ’kuljen varastetulla hevosella’. (Jevsevjev 1963: 289, 345.) Nuorillekin mordvalaisille partisiippi kuitenkin on tuttu: E M <i>ramań kši</i> ’ostettu leipä’ (OJ, VM), E <i>kandoń ved́</i> (OJ), M <i>kandə̑ń ved́</i> (VM) ’kannettu vesi’.</p>
<p></p>
<p>Kielteinen partisiippi</p>
<p>E M <i>apak</i> +konnegatiivimuoto – ersässä kuitenkin yleensä ilman loppu<i>-k</i>:ta —mainittiin kielteisen konjugaation esittelyn yhteydessä. Se on päättyneen tekemisen kielteinen partisiippi, intransitiiviverbistä muodostuneena aktiivinen ja transitiiviverbistä muodostuneena passiivinen. Sillä on sekä attribuutin että predikatiivin asema: E <i>apak soda t́ejt́eŕ</i> ’tuntematon tyttö’, <i>t́ejt́eŕśkak miŕd́eńeń apak makst</i> ’se tyttökin on naimaton ("miehelle antamaton")’, <i>son apak śiźe</i> ’hän ei ole väsynyt’ (vrt. <i>son śiźeź</i> ’hän on väsynyt’), M <i>apak sodak lomań</i> ’tuntematon ihminen’, <i>apak tonafńək lomań</i> ’oppimaton ihminen’, <i>son apak erväjaftt</i> ’hän on naimaton’. Lisäksi se toimii myös appositiona: M <i>kov moĺat apak sodak ĺijä ošu ?</i> ’miksi menet tuntemattomana toiseen kaupunkiin?’. </p>
<p></p>
<p></p>
<p><i>Gerundit</i></p>
<p>Gerundin tuottanut upotelause on sijoittunut adverbiaalilauseena matriisilauseeseen. Gerundit ilmoittavat mordvassa tapaa tai aikaa.</p>
<pgNo>155</pgNo>
<p>	Edellä partisiippina mainitulla ersän <i>ź</i> -muodolla on myös gerundin funktio; gerundina muodon tuntee mokšakin. Gerundi on usein modaalinen. Tällöin se edellyttää aina samaa tekijää mikä pääverbillä on eikä sitä panna ilmi. Esim. E <i>tuś avaŕd́eź</i> ’hän lähti itkien’, M <i>tuś ardə̑ź</i> ’hän lähti juosten’. Kumpikin kieli käyttää figura etymologicaa, jossa tapahtuman intensiivisyyden, nopeuden tms. korostamiseksi verbin edellä käy saman verbin <i>ź</i>-gerundi. Esim. E <i>solaź soli</i> ’sulamalla sulaa, sulaa nopeasti’, M <i>ĺijəź ĺiji</i> ’juoksee nopeasti’. Muoto on gerundina myös temporaalinen, tapahtuman päättyneeksi osoittava. Temporaalisen gerundin tekijän ei tarvitse olla sama kuin päälauseen tekijä. Gerundin oma tekijä merkitään näkyviin genetiivimuotoisena: E <i>Karpa</i>, <i>obedeń jutaź</i>, <i>ĺed́iźe umańt́</i> ’Karpa niitti aterian loputtua saran’, M <i>šiń valgə̑ź</i>, <i>Avd́u ĺiśś veĺəsta</i> ’päivän valjettua Avdju lähti kylästä’ (Gramm. 1980: 358-).</p>
<p>	Edellä niin ikään partisiippina esitetyllä kielteisellä E <i>apak pala</i>, M <i>apak palak</i>-rakenteella on myös gerundin funktio. Sekin on modaalinen, yleensä päälauseen tekijän kanssa samatarkoitteista tekijää edellyttävä gerundi. Esim. E <i>keĺeś apak lotkśe polavtńevi</i> ’kieli muuttuu lakkaamatta’, M <i>śt́iŕś apak vešəńt́t́ muźä</i> ’tyttö löysi hänet etsimättä’. Jotkut gerundit ovat saaneet adverbin ilmeen, eikä niillä ole sidosta päälauseen tekijään; ne määrittävät pikemminkin lauseen ulkopuolisina koko lausetta: M <i>apak sodak suvań lomańəń kuds</i> ’sattumalta menin vieraaseen taloon’.</p>
<p>	<i>m</i>-aineksisia gerundeja on kummassakin kielessä. Temporaalisia ovat seuraavat kolme:</p>
<p>	elatiivinpäätteellä muodostunut E <i>msto</i>, <i>mste</i>, M <i>msta</i> osoittaa toisen tapahtuman kanssa samanaikaista tapahtumaa: E <i>čiń śt́amsto moĺan pakśav</i> ’auringon noustessa menen pellolle’, M <i>šabat́ udə̑msta moĺan</i> ’lapsen nukkuessa menen’. (Myös substantiivin taivutuksessa elatiivilla on temporaalinen funktio, s. 96.)</p>
<p>	illatiivin päätteen sisältävä mokšan <i>mə̑s</i>, <i>ms</i> -gerundi ilmoittaa sen rajan, mihin asti pääverbin toiminta ulottuu: M <i>ćorat́ oχotasta sams son</i>, <i>meŕi</i>, <i>moń at antsaman</i> ’hän on ruokkimatta minua veljen metsästyksestä tuloon asti’, <i>mort́ morams kšt́iś</i> ’hän tanssi niin kauan kuin laulua laulettiin’.</p>
<p>	Edellisissä esimerkeissä gerundien oma, pääverbin subjektin kanssa eritarkoitteinen tekijä on ilmaistu genetiivillä. Tekijä, niin pääverbin subjektin kanssa eritarkoitteinen kuin samatarkoitteinenkin, voidaan ilmaista myös Px:lla. Gerundien ja infinitiivien rakenteessa onkin se suuri ero, että gerundeihin voi liittyä tekijää osoittava Px, mikä taas infinitiivien kohdalla ei ole koskaan mahdollista; kun infinitiiviin liittyy Px, on se aina objektikongruenssin merkki. <b> </b>Esimerkkejä gerundeista: E <i>tujemsten</i>, M <i>tumstə̑n</i> ’mennessäni’, E <i>tujemstet́</i>, M <i>tumstə̑t</i> ’mennessäsi’, E <i>tujemstenze</i>, M <i>tumstə̑nza</i> ’mennessänsä’, E <i>tujemsteńek</i>, M <i>tumstə̑nk</i> ’mennessämme’, E <i>tujemstenk</i>, M <i>tumstə̑nt</i> ’mennessänne’, E <i>tujemstest</i>, M <i>tumstə̑st</i> ’(heidän) mennessään’ (Gramm. 1980 361), E <i>od moroń moramston saś jalgam</i>, M <i>od morə̑ń moramstə̑n saś jalgaźä</i> <pgNo>156</pgNo> ’uusia lauluja laulaessani saapui ystäväni’, E <i>toń śormań śormadomstot tujiń lavkav</i>, M <i>toń śormań śormadə̑mstə̑t tuń lavkav</i> ’sinun kirjettä kirjoittaessasi lähdin kauppaan’, M <i>päk učan šit́ esa. Liśəmstə̑nza tutama viŕi</i> ’odotan kovin aurinkoa, sen noustessa lähdemme metsään’.</p>
<p>	Kuitenkin gerundikin voi infinitiivin tavoin saada myös objektikongruenssin aiheuttaman Px:n (Tähän tärkeään seikkaan on FM Jack Rueter kiinnittänyt huomioni.): M <i>śä kńigaś t́ejńä pit́ńi</i>, <i>ramamstanza vaśəd́iJt́əń toń</i> ’tämä kirja on minulle kallis, sitä ostaessani kohtasin sinut’, E <i>ramamstonzo vastit́eń tońt́</i> ’sitä ostaessani kohtasin sinut’. </p>
<p>	Vain mokšan tuntema <i>-mə̑k</i>, <i>-mək</i> -gerundi on usein myös temporaalinen, mutta se voi olla modaalinenkin. Se voi osoittaa sekä samanaikaista että toista tapahtumaa edeltävää tapahtumaa. Gerundin ja pääverbin tekijäpersoona on aina sama – sillä ei ole väliä, onko pääverbin tekijäpersoona ilmaistu subjektina vai agenttina. Esim. <i>ramamə̑k kńigat tuń kudu</i> ’ostettuani kirjoja lähdin kotiin’, <i>vanə̑mə̑k t́ä kinot́ lomat́t́ńä avaʀ́t́śt́</i> ’katsottuaan sen filmin ihmiset itkivät’, <i>luvə̑mə̑k t́ä kńigat́ t́ejńä maŕavi eŕafś ĺijaks</i> ’sen kirjan luettuani elämä tuntuu minusta toisenlaiselta’. Tämä gerundi on siis myös modaalinen: <i>putə̑mə̑k käd́ənzə̑n kopasks</i> ’pannen kätensä puuskaan’. Kielteiseksi se muutetaan <i>af</i>-partikkelilla: <i>jakšama varmat́ lanks af vanə̑mə̑k</i>, <i>Šavva vaĺmat́ńəń panžə̑źəń keĺəda-keĺəs</i> ’välittämättä kylmästä tuulesta ·avva. avasi ikkunat sepposen selälleen’ (Gramm. 1980: 362). </p>
<p>	Tämän gerundin loppukonsonantti on ilmeisesti taivutusaines, jollainen muissakin gerundeissa on <i>m(V)</i>-johdinaineksen jäljessä. Loppukonsonantti voi selittyä *<i>k</i>-latiiviksi; joissakin muotoryhmissä, esim. imperat.yks.2. persoonassa, sananloppuinen *<i>k</i> on vokaalinjälkeisenä säilynyt hyvin. Mordvan komitatiivinkin loppukonsonantti (E <i>-ńek</i>, M <i>-ńək</i>) on oletettavasti latiivin *<i>k</i>-aines.</p>
<p>	Kummassakin kielessä on vielä syytä ilmoittava <i>mga</i>-gerundi, jonka tunnuksessa johdinainesta seuraa prolatiivinpääte. Tämänkin gerundin tekijäpersoona on aina sama kuin pääverbin tekijäpersoona. Gerundin käyttö ei ole kummassakaan kielessä runsasta. Esim. E <i>t́ejt́eŕka večkemga ĺiśś miŕd́eńeń</i> ’tyttö meni rakkaudesta naimisiin ("miehelle")’, M <i>tokaJt́əń toń rahamga</i> ’tönäisin sinua, koska nauroin niin’, <i>keĺgəmga ĺiśś</i> ’rakkaudesta hän meni (naimisiin)’.</p>
<p>	Seuraavassa <i>mga</i>-muoto on leksikaalistunut adverbiksi: E <i>źardojak a lovnovi t́eń maŕamga</i>, <i>mešit́ śeĺvet́t́ńe</i> ’milloinkaan en voi lukea (sitä) ääneen (”kuullen sen”): kyyneleet haittaavat’.</p>
<p></p>
<p>E <i>ozado</i>, M <i>ozada</i> -tyyppi</p>
<p>Kummassakin mordvan kielessä on verbeistä muodostuneita E <i>do</i>, M <i>da</i> –päätteisiä muotoja, joiden funktio on gerundinomainen, esim. E <i>ozado</i>, M <i>ozada</i> ’istuen’ (&lt; E M <i>ozams</i> ’istuutua’), E <i>komado</i>, M <i>komada</i> ’kumossa’ <pgNo>157</pgNo> (&lt; E M <i>komams</i> ’kumartua’, M myös: ’mennä kumoon’). Gerundeiksi näitä ei kuitenkaan voi luokitella, koska niitä ei voi muodostaa kaikista verbivartaloista. Ne osoittavat kuitenkin mordvankin tunteneen saman tavan, jolla saame, mari ja permiläiset kielet ovat muodostaneet eräitä infiniittisiä muotojaan: suoraan verbivartalon perään on liitetty kaasuspääte. Mordvan muotojen lopussa on ablatiivinpääte. (E.  Itkonen 1963.)</p>
<p></p>
<p></p>
<p>Verbien muodostaminen</p>
<p>Sananmuodostuskeinona käytetään sekä yhdistämistä että johtamista.</p>
<p></p>
<p><i>Yhdistäminen</i></p>
<p>Mordva käyttää runsaasti erilaisia yhdysverbejä.</p>
<p>	Kahdesta verbistä muodostuneen yhdysverbin merkitys ei ole yksinkertaisesti osien summa, vaan yhdistämällä on saatu yläkäsite. Esim. E <i>oršams-kaŕśems</i>, M <i>ščams-kaŕams</i> t. <i>-kaŕśəms</i> ’pukeutua, pukea vaatteet ja kengät’ ("pukea vaatteet ― kiinnittää virsut", vrt. <i>kaŕ</i> ’virsut’), E <i>tŕams-kastoms</i>, M <i>tŕams-kasftə̑ms</i> ’kasvattaa’ ("ruokkia-antaa kasvaa"), E <i>kišt́ems-morams</i>, M <i>kšt́ims-morams</i> ’huvitella’ ("tanssia-laulaa"), E <i>andoms-śimd́ems</i>, M <i>śimd́əms-andə̑ms</i> ’ravita’ (E "ruokkia-juottaa", M "juottaa-ruokkia"), E <i>čijams-jakams</i> ’naittaa’ ("kosia-kulkea"). Yhdysverbien kumpikin osa taipuu: E <i>kišt́an-moran</i>, M <i>kšt́an-moran</i> ’huvittelen’.</p>
<p>	On myös yhdisteitä, joissa jälkiosa elää vain ensi osan mukana, ei itsenäisesti: E <i>jakams-pakams</i> ’vaeltaa, kuljeksia sinne tänne’ (<i>jakams</i> ’kulkea’): E <i>jakin-pakin kudova</i> ’kuljeksin pitkin taloa’. Mokšassa tähän yhdysverbiin on jälkiosaksi kuitenkin sijoitettu täysverbi <i>pokams</i> ’koputtaa (koroilla)’: <i>jakams-pokams</i> ’kuljeksia’.</p>
<p> 	On myös sellainen kahden verbin liitto, jossa jälkimmäinen verbi vaikuttaa edellisen aspektiin. E <i>t́ejems</i>, M <i>t́ijəms</i> ’tehdä’ -verbi näyttää merkitsevän pääverbin kontinuatiiviseksi. (Ersäläinen OJ käyttää yhdysviivaa verbien välissä, mokšalainen VM kirjoittaa verbit erilleen.) Esim. E <i>valske jarsiń-t́ejiń di tujiń važod́eme</i>, M <i>šobdava jaRcań t́ijəń i tuń pokə̑d́əma</i> ’aamulla varhain söin aamiaista ja lähdin työhön’, E <i>ńed́ĺačiste jakińek-t́ejińek uĺćava</i>, M <i>jotk-šista jakamä t́ijəmä uĺćava</i> ’sunnuntaina kävelimme katuja pitkin’, E <i>vastovińek uĺćaso</i>, <i>kortińek-t́ejińek di javińek</i>, M <i>vaśəd́əmä uĺćasa</i>, <i>koRtamä t́ijəmä i javə̑mä</i> ’kohtasimme kadulla, keskustelimme ja erosimme’. <i>jakams-</i>verbiin liittyessään E <i>t́ejems</i>, M <i>t́ijəms</i> näyttää kuitenkin muodostavan uuden leksikaalisen yksikön: E <i>jakams-t́ejems</i>, M <i>jakams t́ijəms</i> ’käydä jssk’ ("kulkea-tehdä"). E <i>mon jakiń-t́ejiń jalgańeń</i> ’kävin ystävän luona’, M <i>jakań t́ijəń päkstaf kudt́ vakska</i>, <i>tuń meki</i> ’kävin suljetun talon luona, tulin takaisin’. </p>
<p>	E <i>sajems</i>, M <i>śävəms</i> ’ottaa’ -verbi muodostaa toisenlaisen liiton pääverbin kanssa; verbien välissä voi olla rinnastuskonjunktio ja pääverbi on liiton <pgNo>158</pgNo> jälkimmäinen jäsen. Tälläkin verbiliitolla sävytetään pääverbi, tähdennetään toiminnan peruuttamattomuutta, uskomattomuutta (?): E <i>son sajś di merś beŕań val avansteń</i> ’hän sanoi pahan sanan äidilleen’ ("otti ja sanoi"), M <i>sävś i ramaś pit́ńi or</i> ’hän osti kalliin turkin’ ("otti ja osti"). Samaa keinoa käyttää venäjäkin, mutta myös vatja, suomi, ruotsi, tanska (Lewy 1937: 288-; hänen mukaansa tämäkin on aspektuaalinen, perfektiivistävä ilmaus.) </p>
<p>	On myös verbejä, joissa verbiosan eteen on sijoittunut ideofoni, vain tässä konneksiossa esiintyvä. (Paasonen tulkitsee yhtymän sanaliitoksi ja kirjoittaa osat erilleen.) Näin on saatu deskriptiivinen verbi. Ideofoni voi myös kuulua sanapesyeeseen, jossa on muita samavartaloisia johdoksia. Usein ideofoni on muodostettu <i>t-</i> tai <i>k</i>-loppuiseksi (-<i>t</i> &lt; * -<i>k</i>?). Seuraavissa jälkiosa on E <i>moĺems</i>, M <i>moĺəms</i> ’mennä’: E <i>kašt moĺems</i>, M <i>kašt moĺəms</i> ’olla hiljaa, mykkänä’, E <i>ćiĺd́or m.</i> ’kimmeltää’ (vrt. <i>ćiĺd́ordoms</i> ’kimmeltää’), M <i>ćift́ m.</i> ’alkaa valjeta (päivä)’ (vrt. <i>ćift́ərdə̑ms</i> ’loistaa’), E <i>ćaturt moĺems</i> ’narista’ (vrt. <i>ćaturdoms</i> ’narista’), E <i>ajmiĺk m.</i> ’yhden kerran huojahtaa’ (vrt. <i>ajmeĺd́ems</i> ’huojua – esim. humalainen’), M <i>pänkśt́ m.</i> ’nyrjähtää’ (vrt. M <i>pänkštad́əms</i> ’kouristua – sydän’), M <i>šel m.</i> ’vaieta äkkiä’, M <i>pińd́əl moĺəms</i> tai mieluummin <i>pińd́əLt moĺəms</i> ’loistaa’ (vrt. <i>pińd́əldə̑ms</i> ’loistaa’), E <i>vandolk m.</i>, M <i>vandə̑lk m.</i> ’kirkastua, loistaa’ (vrt. E <i>vandoldoms</i>, M <i>vandə̑ldə̑ms</i> ’loistaa’). Myös adjektiivista, värinnimestä, on mahdollista muodostaa rakenteeseen kelpaava muoto: E <i>t́užolk m.</i> (<i>t́uža</i> ’keltainen’) ’loistaa keltaisena’. Ersä tekee samanlaisia verbejä myös käyttämällä verbinä <i>meŕems</i> ’sanoa’ -verbiä. (Saa monessa tapauksessa sen vaikutelman, että <i>meŕems-</i>verbit ovat momentaanisia tai inkoatiivisia. Toisaalta on kyllä momentaanisia <i>moĺems</i>-muodosteitakin.) Esim. <i>ćiĺd́ork meŕems</i> ’välkähtää’ (edellä <i>ćiĺd́or moĺems</i>), <i>t́eŕmešt meŕems</i> ’säpsähtää’, <i>ĺibor m.</i> ’nousta lentoon, räpsyttää’ (vrt. E <i>ĺibordoms</i>, <i>ĺibeŕd́ems</i>, M <i>ĺibəŕd́əms</i> ’ väristä, räpsyä’), <i>moŕk m.</i> ’narista’, <i>čiŕk m.</i> ’kallistua’ (vrt. <i>čiŕ</i> ’vino’ – pelkästään attribuuttina, <i>čiŕste putoms</i> ’panna vinoon – lakki’), <i>poĺd́eŕ m.</i> ’alkaa vieriä suurina pisaroina’ (vrt. <i>poĺd́eŕd́ems</i> ’vieriä – kyyneleet’), <i>aulk m.</i> ’olla märän liukas’. Värin nimiä on muokattu myös tällaisiin rakenteisiin sopiviksi: <i>ašolt m.</i> ’loistaa valkeana’ (<i>ašo</i> ’valkea’), <i>jakśt́eŕt́ m.</i> ’loistaa punaisena’ (<i>jakśt́eŕe</i> ’punainen’).</p>
<p></p>
<p><i>Johtaminen</i></p>
<p>Deverbaalisia johtimia</p>
<p>Frekventatiivisia tai frekventatiivis-kontinuatiivisia johtimia:</p>
<p>1) E <i>kšno / kšńe</i>, M <i>šə̑ndə̑ / šəńd́ə</i> (yksitavuisiin) tai <i>kšńə</i></p>
<p>Esim. E <i>śukońakšnoms</i>, M <i>śukəńakšńəms</i> ’kumarrella’ &lt; E <i>śukońams</i>, <i>śukə̑ńams</i> ’kumartaa’, E <i>mijekšńems</i>, <i>mikšńems</i>, M <i>mikšńəms</i>, <i>mišəńd́əms</i> ’myyskennellä’ &lt; E <i>mijems</i>, M <i>mijəms</i> ’myydä’, E <i>tujekšnems</i>, <i>tukšnoms</i>, M <i>tušə̑ndə̑ms</i> &lt; E <i>tujems</i>, M <i>tujəms</i> ’lähteä’, E <i>sakšnoms</i>, M <i>sašə̑ndə̑ms</i> &lt; E <i>sams</i>, M <i>sajəms</i> ’tulla’, E <i>prakšnoms</i>, M <i>prašə̑ndə̑ms</i> &lt; E M <i>prams</i> ’pudota’</p>
<pgNo>159</pgNo>
<p>Kantamordvan johtimet ovat kahta muotoa: *<i>kšə̑ndə̑ / kšəńd́ə</i> ja * <i>kšńə.</i> Ne ovat yhdysperäisiä: *<i>kš</i> + *<i>ndə̑ /ńd́ə</i> tai +* <i>ńə.</i> *<i>ndə̑/ńd́ə</i> ja *<i>ńə</i> -johtimia käsitellään seuraavina.</p>
<p>2) E <i>no / ńe</i>, M <i>ndə̑ / ńd́ə</i></p>
<p>Esim. E <i>laznoms</i>, M <i>lazə̑ndə̑ms</i> ’halkoa’ &lt; E <i>lazoms</i>, M <i>lazə̑ms</i> ’halkaista’</p>
<p>Kantamordv. *<i>ndə̑ / ńd́ə.</i> Johtimen vastine on itämerensuomen <i>nte</i>: veps. <i>jokse͔nde͔b</i></p>
<p>3) E <i>ńe</i>, M <i>ńə</i></p>
<p>Tämä on erittäin produktiivi johdin. Esim. E <i>putńems</i>, M <i>putńəms</i> ’asetella paikoilleen’ &lt; E <i>putoms</i>, M <i>putə̑ms</i> ’panna’</p>
<p>Kantamordv. *<i>ńə.</i> Johtimella ei ole vastineita sukukielissä.</p>
<p>4) E <i>śe</i>, M <i>śə</i></p>
<p>Verraten produktiivi johdin. E <i>ramśems</i>, M <i>ramśəms</i> ’ostella’ &lt; <i>ramams</i> ’ostaa’, <i>ojmśems</i>, M <i>vajməśəms</i> ’lepäillä’ &lt; E <i>ojmams</i>, M <i>vajmams</i> ’levähtää’. (Huomaa <i>a</i>-vartalon ja johtimen poikkeuksellinen suhde!) </p>
<p>Kantamordv. *<i>śə.</i> Sen taustalla on *<i>će</i> tai *<i>śe.</i> Hallap: = ims. <i>ise</i>, <i>itse</i> &lt; *<i>ńće</i></p>
<p>5) E <i>je</i>, M <i>jə</i></p>
<p>Näin johdetuille verbeille ei voi osoittaa kantasanaa, mutta tämän frekventatiivijohdoksen rinnalla on aina sen momentaaninen korrelaatti, E <i>d́e</i>, M <i>d́ə</i> -johdos: E <i>tośt́ajems</i>, M <i>tośt́ijəms</i> (mokšassa <i>äj > ij</i> ?) ’tyrkkiä’, vrt. E <i>tośt́ad́ems</i>, M <i>tośt́äd́əms</i> ’tyrkätä’, E <i>kivčkajems</i>, M <i>kəfčijəms</i> ’leimahdella’, vrt. E <i>kivčkad́ems</i>, M <i>kəfčad́əms</i> ’leimahtaa’</p>
<p>Kantamordv. *<i>jə</i> &lt; *<i>j.</i> Vrt. sm. <i>hyppiä</i> ja <i>hypätä</i></p>
<p>Inkoatiivisia johtimia:</p>
<p>6) E <i>źe</i>, M <i>źə</i></p>
<p>Esim. E <i>kiŕvaźems</i>, M <i>kəŕväźəms</i> ’ruveta palamaan’, vrt. partis. E <i>kiŕvi</i>, M (murt.) <i>kəŕvə</i> ’loimuava’</p>
<p>Kantamordv. *<i>źə</i> &lt; *<i>śe</i> tai *<i>će</i></p>
<p>7) E <i>źeve</i>, M <i>źəvə</i></p>
<p>Esim. E <i>moraźevems</i>, M <i>moraźəvəms</i> ’ruveta laulamaan’ &lt; E M <i>morams</i> ’laulaa’. </p>
<p>Tällä johtimella ilmaistaan myös tahtomatta tai odottamatta tapahtuvaa toimintaa:</p>
<p>E <i>varštaźevems</i> ’tahtomattaan tai odottamatta katsahtaa jkta’ &lt; <i>varštams</i> ’katsahtaa’</p>
<p>(Inkoatiivisia johdoksia muodostuu myös osaksi niillä suffikseilla, jotka esitellään alempana denominaalisina translatiivisina suffikseina.)</p>
<p>Kausatiivis-kuratiivinen johdin:</p>
<p>8) E <i>vto / vt́e</i>, M <i>ftə̑ / ft́ə</i></p>
<p>Esim. E <i>ojmavtoms</i>, M <i>vajmaftə̑ms</i> ’antaa levätä’ &lt; E <i>ojmams</i>, M <i>vajmams</i> ’levätä’, E <i>moravtoms</i>, M <i>moraftə̑ms</i> ’panna laulamaan’ &lt; E M <i>morams</i> ’laulaa’, E <i>vanovtoms</i> ’panna jk vartioimaan tai katsomaan jtk’ &lt; <i>vanoms</i> <pgNo>160</pgNo> ’vartioida; katsoa’, <i>čapavtoms</i> ’hapattaa’ ; kantaverbiä ei ole, mutta on samasta verbikannasta selittyvä nomini <i>čapamo</i> ’hapan’</p>
<p>Kantamordv. *<i>χtə̑ / χt́ə</i> &lt; *<i>ktA</i>, vrt. sm. <i>kasvattaa &lt; kasvaa</i>. (ural. ajalta)</p>
<p>Passiivinen johdin:</p>
<p>9) E <i>to</i>, 3. pers. preteritimuodoissa kahdennettuna: <i>tot</i></p>
<p>Arkaainen, folkloren kielen käyttämä. Esim. E <i>vanotoms</i> ’tulla vaalituksi’: <i>vaj</i>, <i>koso</i>, <i>koso t́e bojar-ava vanotoć?</i> ’voi missä missä sitä pajaritarta vaalittiin?’ &lt; <i>vanoms</i> ’vaalia’, E <i>t́ŕatoms</i> ’tulla kasvatetuksi’ : <i>koso tŕatit́ vanotit́</i> ’missä tulit kasvatetuksi, vaalituksi?’ &lt; <i>t́ŕams</i> ’kasvattaa’</p>
<p>Ilmeisesti kantamordvalainen. Johtimella saattaa olla nimittäin vastine suomen passiivintunnuksessa; siihen on verrattu unkarinkin passiivista johdinta.</p>
<p>Passiivis-refleksiivis-modaalinen johdin:</p>
<p>10) E <i>vo / ve</i>, M <i>və̑ / və</i></p>
<p>Esim. E <i>putovoms</i>, M <i>putə̑və̑ms</i> ’tulla asetetuksi jhnk, voida tulla asetetuksi jhnk’ &lt; E <i>putoms</i>, M <i>putə̑ms</i> ’asettaa’, E <i>pandžovoms</i>, M <i>pańžəvəms</i> ’avautua’ &lt; E <i>panžoms</i>, M <i>pańžəms</i> ’avata’, E <i>ńejavoms</i>, M <i>ńäjəvəms</i> ’näkyä, olla näkyvissä’ &lt; E <i>ńejems</i>, M <i>ńäjəms</i> ’nähdä’, E <i>maŕavoms</i>, M <i>maŕavə̑ms</i> ’tuntua’ &lt; E M <i>maŕams</i> ’kuulla, tuntea’</p>
<p>Kantamordv. *<i>və̑ / və</i> &lt; *<i>v</i>, vrt. sm. johdin <i>u</i>, <i>y</i> (<i>näkyä</i>), sa. passiivinen johdin <i>u</i>, mansin passiivintunnus <i>w</i>.</p>
<p></p>
<p>Denominaalisia johtimia</p>
<p>Translatiivisia johtimia:</p>
<p>11) E <i>mo /me</i>, M <i>mə̑ / mə</i></p>
<p>Esim. E <i>valdomoms</i>, M <i>valdə̑mə̑ms</i> ’valjeta’ &lt; E <i>valdo</i>, M <i>valda</i> ’vaalea; valo’</p>
<p>Kantamordv. *<i>mə̑ / mə</i> (ural. ajalta)</p>
<p>12) E <i>nda; ndo / nd́e</i>, M <i>nda; ndə̑ / nd́ə</i></p>
<p>Esim. E <i>kevendams</i>, M <i>kevə̑ndams</i> ’kivettyä’ &lt; E M <i>kev</i> ’kivi’. Tämä johdin voi muodostaa myös essiivisiä ja faktitiivisia verbejä.</p>
<p>Kantamordv. *<i>nda;</i> *<i>ndə̑ / ńd́ə.</i> (Vrt. sm. <i>tähdentää</i>)</p>
<p>13) E <i>kado</i>, <i>gado</i>, M <i>kadə̑</i>, <i>gadə̑</i></p>
<p>Esim. E <i>koźakadoms</i>, M <i>koźakadə̑ms</i> ’rikastua’ &lt; E <i>koźa</i>, M <i>koźä</i> ’rikas’, E <i>ravškadoms</i>, M <i>ravčkə̑də̑ms</i> ’mustua’ &lt; E <i>ravžo</i>, M <i>ravža</i> ’musta’.</p>
<p>Joskus tämä johdin näyttää deverbaaliselta, inkoatiiviselta: E <i>avaŕgadoms</i>, M <i>avaŕgadə̑ms</i>, <i>avaŕgə̑də̑ms</i> ’ruveta itkemään’, vrt. E <i>avaŕd́ems</i>, M <i>avaŕd́əms</i> ’itkeä’ (Vrt. lyyd. <i>ärägädöü</i> ’rupeaa ärisemään’)</p>
<p>E <i>lgado</i>, M <i>lgə̑də̑</i></p>
<p>Esim. E <i>ašolgadoms</i>, M <i>akšə̑lgə̑də̑ms</i> ’tulla valkeaksi’ &lt; E <i>ašo</i>, M <i>akša</i> ’valkoinen’. On myös adjektiivi <i>ašola</i> ’valkeahko’. Hallap olettaa, että <i>l</i> on lohjennut tällaisista adjektiiveista mukaan verbinjohtimeen. Näin lienee, sillä joskus <i>l</i>-adjektiivin moderatiivinen merkitys on kirjattu johdokseenkin: (Paasonen) M <i>ravžə̑lgə̑də̑ms</i> ’hiukan mustua’, vrt. <i>ravčkə̑də̑ms</i> ’mustua’. Joskus <pgNo>161</pgNo> tämäkin johdin näyttää deverbaaliselta, inkoatiiviselta: E <i>viźd́elgadoms</i>, M <i>viźd́əlgə̑də̑ms</i> ’ruveta häpeämään’ &lt; E <i>viźd́ems</i>, M <i>viźd́əms</i> ’hävetä’</p>
<p>E <i>śkado</i>, M <i>śkə̑də̑</i></p>
<p>Esim. E <i>štapśkadoms</i> ’paljastua’ &lt; <i>štapo</i> ’paljas’, E <i>lambaśkadoms</i>, M <i>lambaśkə̑də̑ms</i> ’tulla makeaksi’, kantasanaa ei voi osoittaa; on korrelaatti E <i>lambamo</i>, M <i>lambama</i> ’makea’</p>
<p>E <i>škado</i>, M <i>škə̑də̑</i></p>
<p>Esim. E <i>seńškadoms</i>, M <i>seńškə̑də̑ms</i> ’tulla siniseksi’ &lt; E M <i>seń</i> ’sininen’. Vrt. E <i>śijaškadoms</i> ’tulla hopeanväriseksi’, jossa sibilantti näyttää lohjenneen kanta-adjektiivista <i>śijaža</i> ’hopeanhohtava’ (&lt; <i>śija</i> ’hopea’)</p>
<p>Kantamordv. *<i>kadə̑</i>, *<i>gadə̑</i>, *<i>lgadə̑</i>, *<i>śkadə̑</i>, *<i>škadə̑</i></p>
<p>Faktitiivinen johdin:</p>
<p>14) E <i>kavto</i>, <i>gavto</i>, M <i>kaftə̑</i>, <i>gaftə̑</i></p>
<p>Esim. E <i>koźakavtoms</i>, M <i>koźakaftə̑ms</i> ’rikastuttaa’ &lt; E <i>koźa</i>, M <i>koźä</i> ’rikas’, E <i>ašolgavtoms</i>, M <i>akšə̑lgə̑ftə̑ms</i> ’valkaista, tehdä valkeaksi’ &lt; E <i>ašo</i>, M <i>akša</i> ’valkea’, E <i>štapśkavtoms</i> ’paljastaa’ &lt; <i>štapo</i> ’paljas’ (vrt. <i>štapśkadoms</i> ’paljastua’)</p>
<p>Kantamordv. *<i>kaχtə̑</i>, *<i>gaχtə̑</i></p>
<p>Samasta kannasta muodostetaan rinnakkaiset johdokset, translatiivinen E <i>kado</i>, <i>gado</i>, M <i>kadə̑</i>, <i>gadə̑</i> -johdos ja faktitiivinen E <i>kavto</i>, <i>gavto</i>, M <i>kaftə̑</i>, <i>gaftə̑</i> –johdos.</p>
<p>Seuraava johdin näyttää vain muuttavan nominin verbiksi:</p>
<p>15) E M <i>ja</i></p>
<p>Esim. E <i>alijams</i>, M <i>alə̑jams</i> ’munia’ &lt; E M <i>al</i> ’muna’, E <i>vaŕajams</i>, M <i>vaŕäjams</i> ’mennä rikki’ &lt; E <i>vaŕa</i>, M <i>vaŕä</i> ’reikä’. </p>
<p>Kantamordv. *<i>ja</i>, *<i>jə</i> Sgr. *<i>j</i>.</p>
<p>Ääntä jäljitteleviä deskriptiiviverbejä</p>
<p>16) muodostetaan ideofoneista: E <i>no</i>, <i>ńe</i>, <i>na</i>, <i>ńa</i>, M <i>nə̑</i>, <i>ńə</i>, <i>na</i>, <i>ńa</i> -johtimin:</p>
<p>Esim. E <i>varnoms</i>, M <i>varnams</i> ’vaakkua’ &lt; <i>var</i> (variksen äänestä), E <i>gajńems</i> ’helkkyä’ &lt; <i>gaj</i> (vars. metallin äänestä)</p>
<p>Kantamordv. *<i>nə̑ /ńə</i>, *<i>na</i>, *<i>ńa</i></p>
<p></p>
<p></p>
<pgNo>162</pgNo>
<p><b>
Eksistentiaali-possessiivi</b></p>
<p></p>
<p>Mordvassa, kuten muissakin sen idemmissä sukukielissä, on erityinen muoto eksistentiaalisten ja possessiivisten lauseiden muodostamiseksi. (Bartens 1996: 58-97. Erityisen eksistentiaali-possessiivin olemassaolo perustuu siihen, että niin eksistentiaalilauseet kuin omistuslauseetkin edustavat epätyypillistä predikaatiota – niissä ei ole kysymys toiminnasta tai prosessista. Niinpä näiden lausetyyppien predikaatiksi sijoittuukin monissa kielissä elementti, jolla ei ole verbin piirteitä.) Se on käytössä tunnusmerkittömässä moduksessa ja tempuksessa eli indikatiivin preesensissä. Se on nominaalinen muoto, joka kongruoi numeruksen suhteen subjektin kanssa. Koska mordvan nominilla on mahdollisuus 2. preteritiin, on tämä tempus myös nominaalisella eksistentiaali-possessiivilla.</p>
<p>	Mordvan positiivinen eksistentiaali-possessiivi on muodoltaan identtinen <i>uĺems</i>-verbin I partisiipin ja siten myös tämän verbin futuurin 3. persoonan muodon kanssa. Esim. E <i>mastor lankso uĺi iśt́amo źveŕ</i> ’maailmassa on sellainen eläin’, <i>mastor lankso uĺit́ iśt́amo źveŕt́</i> ’maailmassa on sellaisia eläimiä’, M <i>moń uĺi od kńigaźä</i> ’minulla on uusi kirja’, <i>moń uĺiJt́ od kńigańä</i> ’minulla on uusia kirjoja’. Kuten esimerkeistä näkyy, eksistentaali-possessiivilla on kuitenkin preesensin tempusarvo.</p>
<p>	Eksistentiaali-possessiivi toimii myös nominina. Sen merkitys on mordvassa silloin samanlainen kuin mordvan sukukielissäkin: E M <i>uĺi</i> ’omaisuus’. Ilmeisesti siitä syystä, että muoto on homonyymi finiittisen taivutuksen verbinmuodon, indikatiivin futuurin yks.3. persoonan muodon kanssa, tämä eksistentiaali-possessiivi korvautuu menneen ajan kontekstissakin verbinmuodolla, <i>uĺems</i>-verbin (ersässä sen frekventatiivijohdoksen <i>uĺńems</i>) yks. tai mon.3. persoonan 1. preteritin muodolla: E <i>sińst uĺńeśt́ kavto ejkakšost</i> ’heillä oli kaksi lasta’.</p>
<p>	Negatiivisen eksistentiaali-possessiivin tuntee kumpikin mordvan kieli, mutta se on erilainen kummassakin. Ersän eksistentiaali-possessiivi on <i>araś</i>, mon. <i>araśt́</i> ja mokšan <i>aš</i>, mon. <i>ašə̑t</i>, tai oudosti numeruskongruenssia tuntematon <i>ajaš.</i> Esim. E <i>mastor lankso araś iśt́amo źveŕ</i> ’maailmassa ei ole sellaista eläintä’, <i>mastor lankso araśt́ iśt́amo źveŕt́</i> ’maailmassa ei ole sellaisia eläimiä’, <i>sińst araśeĺt́ a ejd́est a kakšost</i> ’heillä ei ollut lapsia’, M <i>tosa ašə̑t kefńä</i> ’siellä ei ole kiviä’, <i>tosa ašə̑éLt́ kefńä</i> ’siellä ei ollut kiviä’; <i>kud uštə̑ms ajaš toń pengəńät́ńä</i> ’sinulla ei ole halkoja lämmittää tupaa’.</p>
<p>	Mordvan nominikonjugaation olemassaolo tuo negatiiviselle eksistentiaali-possessiiville myös 1. ja 2. persoonan paradigmamuodot: E <i>araśeĺiń</i> ’minua ei ollut olemassa’, <i>araśeĺit́</i> ’sinua ei ollut olemassa’, M <i>ašə̑ĺəń</i> ’minua ei ollut olemassa’, <i>ašə̑ĺət́</i> ’sinua ei ollut olemassa’.</p>
<p>	Nominina sana merkitsee yleensä ’puute’: E <i>araź</i> (tämä on ilmeisesti alkuperäinen asu, jonka loppusibilantti on eksistentiaali-possessiivissa <pgNo>163</pgNo> menettänyt sointinsa, kun se ensin esim. monikonmuodossa oli tapahtunut automaattisesti), dem.-suffiksillisena <i>araśke</i> ’puute’, M <i>ašə̑ńä</i> ’joutava, merkityksetön asia’. Kummassakin kielessä on käytössä myös ominaisuudennimien johtimella edelleen johdettu sana: E <i>araśči</i>, M <i>ašši</i> ’köyhyys, puute’. </p>
<p></p>
<p></p>
<p><b>Postpositiot ja adverbit</b></p>
<p></p>
<p>Mordva on sukukieltensä tavoin postpositioita käyttävä kieli (vain mordvan läntiset sukukielet, itämerensuomi ja saame, tuntevat myös prepositio-kategorian). Postpositioilla ja adverbeilla on useita yhtymäkohtia.</p>
<p></p>
<p>Paikkaa ilmoittavat postpositiot ja adverbit</p>
<p>Mordvan kielten käyttämistä postpositioista valta-osaa voidaan käyttää myös adverbeina. Ne ovat paikkaa ilmoittavia. Monille on luonteenomaista kuuluminen sarjaan: paikallisuutta ilmaisevasta vartalosta muodostetaan sarja postpositio-adverbeja. Kuten substantiivin paikallissijoissa, niissäkin on tulo-, olo-, ero- ja prolatiivisijainen jäsen. Tällaisen sarjan muodostavat esim. postposio-adverbit E <i>alov</i>, M <i>alu</i> ’alle’, E <i>alo</i>, M <i>ala</i> ’alla’, E <i>aldo</i>, M <i>alda</i> ’alta’, E M <i>alga</i> ’alitse’. Vartaloon ovat siis liittyneet latiivin-, ablatiivin- ja prolatiivinpääte; olosijainen jäsen, E <i>alo</i>, M <i>ala</i>, näyttää sisältävän vain vartalonjälkeisen vokaalin pääteaineksena. Samanmuotoinen postpositio-adverbien sarja muodostuu esim. vartaloista E <i>udal-</i>, M <i>ftal-</i> ’taka-’, E <i>ikeĺ-</i>, M <i>ingəĺ-</i> ’ete-’. </p>
<p>	On oletettu, että muoto E <i>alo</i>, M <i>ala</i> palautuisi asuun *<i>alna</i> (Paasonen 1913-18 22:4, Bubrih 1953: 28, 52), mutta on myös kysytty, olisiko siinä suffiksina pelkkä *<i>lV</i> (Bartens 1970, 1993: 33). Vastaavanlainen sarja voi muodostua muunkinlaisista sanatyypeistä: vrt. E <i>eŕva jonov</i> ’joka suunnalle’, <i>eŕva jono</i> ’joka suunnalla’, <i>eŕva jondo</i> ’joka suunnalta’, M <i>ičkəźi</i> ’kauaksi’, <i>ičkəźä</i> ’kaukana’, <i>ičkəźd́ä</i> ’kaukaa’. Useimmat näistä postpositio-adverbi –sarjoista ovat <i>l</i>-aineksisia. Nämä muut sarjat voisi selittää analogisiksi. Olosijailmauksen muoto on aina ennustettavissa erosijailmauksen muodosta: jos eroilmaus muodostuu ablatiivinpäätteellä, nousee sen rinnalle olosijailmaukseksi aina loppuvokaalillinen muoto, näin myös <i>jondo</i> : <i>jono</i>, <i>ičkəźd́ä : ičkəźä.</i> </p>
<p>	Toinen postpositio-adverbien sarja käyttää aina illatiivi, inessiivi ja elatiivi –muotoja; niiden ohellakin voi olla prolatiivimuotoinen ja latiivimuotoinenkin jäsen (mutta erosija ei koskaan ole ablatiivimuotoinen). Esim. E M <i>vakss</i> ’luo’, E <i>vaksso</i>, M <i>vakssa</i> ’luona’, E <i>vakssto</i>, M <i>vakssta</i> ’luota’, E M <i>vakska</i> ’vieritse’, E M <i>malas</i> ’lähelle’, E <i>malaso</i>, M <i>malasa</i> ’lähellä’, E <i>malasto</i>, M <i>malasta</i> ’läheltä’, E <i>malava</i> ’läheltä’, E M <i>malav</i> ’lähelle’.</p>
<pgNo>164</pgNo>
<p>	Postpositioina muodot edellyttävät pääsanan genetiiviin tai nominatiiviin lähinnä pääsanan definiittisyydestä riippuen: referenssiltään definiittinen pääsana on determinatiivisen taivutuksen genetiivi(-akkusatiivi)muodossa. Pääsanana oleva persoonapronomini jää helposti fakultatiivina ilmi panematta: sen persoona näkyy postposition perästä, Px:sta. Esim. E <i>vaksson</i>, M <i>vakssan</i> ’luonani’.</p>
<p>	Siinä sarjassa, jossa oloilmauksesta ei erotu varsinaista taivutuspäätettä ja eroilmaus on ablatiivimuotoinen, on Px:llisilla muodoilla se erikoinen piirre, että niissä tuloilmaus ja oloilmaus lankeavat yhteen: E <i>ikeĺeń</i> ’eteeni; edessäni’, <i>ikeĺet́</i> ’eteesi; edessäsi’, M <i>alə̑n</i> ’alleni; allani’. Eihän substantiivin taivutuksessakaan latiivia voi taivuttaa possessiivisessa taivutuksessa.</p>
<p></p>
<p>Paikkaa ilmoittavat adverbit</p>
<p>Muutamissa tapauksissa vastaavanlainen muotosarja esiintyy vain adverbeina, sanavartalon semantiikasta johtuen, esim. E <i>vasolo</i> ’kaukana’, <i>vasoldo</i> ’kaukaa’, M <i>ičkəźä</i> ’kaukana’, <i>ičkəźd́ä</i> ’kaukaa’.</p>
<p>	Pelkästään adverbeina esiintyvät ymmärrettävästi myös erilaisista pronominivartaloista, demonstratiivi- ja interrogatiivi-vartaloista, muodostuvat spatiaaliset adverbit, joita on jo pronominien esittelyn yhteydessä käsitelty. Silloin huomautettiin mm. pronominivartaloisten illatiivimuotojen erikoisuudesta. Kiinnostavaa on, että kantamordva on kuitenkin yhteen tärkeään postpositiorakenteeseen ottanut juuri pronominivartaloisen postposition: substantiivin determinatiivisen taivutuksen paikallissijoja korvaamaan. </p>
<p> </p>
<p>Aikaa ilmoittavat postpositiot ja adverbit</p>
<p>Postpositioina ja adverbeina esiintyvät esim. E <i>mejĺe</i>, M <i>meĺä</i> ’jälkeen; myöhemmin’ ja sen antonyymi, E <i>ikeĺe</i>, M <i>ingəĺä</i> ’ennen; aiemmin’ (jälkimmäinen voi olla myös paikkaa ilmoittava: ’edessä’). Ne omaavat poikkeuksellisen rektion, järjestyvät ablatiivilla. (Erosijarektion voi selittää temporaalisten postpositioiden kohdalla niiden komparatiivinen luonne.)</p>
<p></p>
<p>Aikaa ilmoittavat adverbit</p>
<p>Pelkästään adverbeina käytettäviä temporaalisia ilmauksia on runsaasti. Muodoltaan ne ovat usein läpinäkymättömiä, leksikossa lueteltavia. Seuraavat adverbit lienevät kuitenkin ablatiivimuotoja: E <i>źardo</i>, M <i>məźarda</i> ’milloin?’. </p>
<p>	Temporaalisia adverbeja muodostuu myös erityisin vain niissä tavattavin päättein, jotka eivät kuitenkaan ole produktiiveja. Ilmeisesti uralilainen *<i>nA</i> elää seuraavissa adverbeissa: E <i>eŕva veńe</i> ’joka yö’, <i>kažnij čińe</i> ’joka päivä’, M <i>t́a pingə̑ńä</i> ’siihen aikaan’, <i>kolmə̑ćä kizə̑ńä</i> ’kolmantena vuotena’. </p>
<p>	<i>nA</i> ja *<i>tA</i> ainesten yhdistelmästä – jollainen itämerensuomen eksessiivikin on – selittynee seuraavien temporaalisten adverbien pääte: E <i>kizna</i> ’kesällä’, <i>t́eĺńa</i> ’talvella’, <i>śokśńa</i> ’syksyllä’, M <i>t́alə̑nda</i> ’talvella’, <i>śokśə̑nda</i> ’syksyllä’ <pgNo>165</pgNo> (tämäkin pääte on siis esimerkkinä ersän grammaattisissa morfeemeissa, siis jälkitavuissa, tapahtuneesta <i>nd > n</i> -muutoksesta).</p>
<p>	Kolmaskin temporaalisten adverbien pääte on jo kantamordvassa ollut käytössä: E <i>čit́</i> ’päivällä’, <i>siŕed́meń peĺt́</i> ’vanhuudessa’, M <i>šit́</i> ’päivällä’, <i>t́ä vet́</i> ’tänä yönä’, <i>śiŕəd́əń päʟ́t́</i> ’vanhuudessa’. (Bartens 1970 247-256.)</p>
<p></p>
<p>Muita postpositioita</p>
<p>On myös sellaisia postpositioita, joita ei käytetä adverbeina; sen estää sanan merkitys (tai jos sanaa adverbina käytetään, sillä on toinen merkitys, esim. postposition E <i>baška</i>, M <i>paška</i> ’paitsi’ rinnalla on adverbi E <i>baška</i>, M <i>paška</i> ’erillään’ : E <i>eŕit́ baška</i> ’elävät erilläään’). Tällaisia postpositioita ovat esim. E <i>marto</i>, <i>maro</i>, M <i>marta</i> ’kanssa’, E <i>kise</i>, <i>kis</i> ’tähden, vuoksi’ (&lt; <i>ki</i> ’tie’, siitä inessiivi- tai illatiivimuoto – Paasonen, Chrestomathie 77), E <i>koŕa</i>, M <i>koŕä</i> ’suhteen, verraten’, E M <i>koŕas</i> ’mukaan; tähden’ (muodoltaan edellisen illatiivi), E <i>kuvalmo</i>, M <i>kuvalma</i>, E <i>kuvalt</i> ’pitkin; mukaan’. Tällaiset postpositiot vaativat pääsanalleen yleensä genetiiviasun. E <i>marto</i>, M <i>marta</i> järjestyy kuitenkin useimpien paikkaa ilmoittavien postpositioiden tavoin: nominatiivia tai genetiiviä käyttäen. E <i>koŕa</i>, M <i>koŕä</i> on siinä erikoinen, että se vaatii pääsanasubstantiivin illatiiviin: M <i>śas koŕä</i> ’siihen verraten’, <i>mon sotsa śä aĺät́ śeĺməs koŕä</i> ’tunnen sen miehen silmistä’. (Paasosen sanakirjassa postpositio on merkitty turkkilaisperäiseksi. Postposition mukana lienee lainautunut rektiokin; sama postpositio on lainautunut mariinkin, ja marissakin se järjestyy tulosijalla.) Edellä mainittiin, että temporaaliset postpositiot E <i>mejĺe</i>, M <i>meĺä</i> ’jälkeen; myöhemmin’ ja sen antonyymi, E <i>ikeĺe</i>, M <i>ingəĺä</i> ’ennen; aiemmin’ järjestyvät ablatiivilla. Ablatiivilla järjestyy lisäksi turkkilaisperäinen postpositio E <i>baška</i>, M <i>paška</i> ’paitsi’. (Vastaavat kolme postpositiota järjestyvät erosijalla turkkilaisellakin taholla, kuten myös joissakin mordvan sukukielissä.)</p>
<p></p>
<p>Modaaliset adverbit</p>
<p>Elatiivin käsittelyn yhteydessä (s. 97) todettiin, että adjektiivikannoista muodostuvat elatiivinpäätteellä modaaliset adverbit: E <i>seŕejste</i> ’syvästi’ &lt; <i>seŕej</i> ’syvä’, M <i>ćebäŕsta</i> ’kauniisti’ &lt; <i>ćebäŕ</i> ’kaunis’. Ersässä on yhdessä adjektiivikantaisessa adverbissa päätteenä <i>-śt́e: parśt́e</i> ’hyvin’ &lt; <i>paro</i> ’hyvä’. Samanlainen pääte on pronominivartaloisessa (<i>e</i>-) adverbissa E <i>iśt́a</i>, <i>śt́a</i> ’siten’. Mokšan vastaava adverbi <i>sta</i> näyttää elatiivimuodolta (murt.tosin myös <i>eksta</i>). </p>
<p>	Pronominaalinen modaalinen adverbi on myös M <i>t́afta</i> ’täten’; tässä demonstratiivivartaloon (<i>t́ä</i>-) on liittynyt saamesta tuttu modaalisten adverbien pääte *<i>ktA</i>; itämerensuomestakin löytyy tämänmuotoisia pronominaalimuotoja (sm. <i>että</i>, <i>jotta</i>).</p>
<p>	Itämerensuomalaisten kielten prolatiivinpäätteeseen (sm. <i>-itse: maitse</i>) rinnastuu adverbinpääte E <i>ćek</i>, M <i>ćək :</i> E <i>jalgaćek</i> ’pareittain’ &lt; <i>jalga</i> <pgNo>166</pgNo> ’kumppani’, E <i>mejeĺćek</i>, <i>meĺćek</i>, M <i>meĺćək</i> ’perättäin’, vrt. E <i>mejĺe</i>, <i>mejeĺe</i>, M <i>meĺä</i> ’myöhemmin; jälkeen’, E <i>lankśek</i>, <i>lańćek</i>, M <i>lańćək</i> ’päällekkäin’ &lt; E <i>lango</i>, M <i>langa</i> ’päällispinta’.</p>
<p>	Etymologisesti tulkiten pelkkä substantiivin perusmuotokin on voinut saada modaalisen adverbin funktion: E <i>jalgo</i>, M <i>jalga</i> ’jalan’ (= sm. <i>jalka</i>).</p>
<p></p>
<p>Kvanttoriadverbit</p>
<p>Adverbi, joka ilmoittaa kertautuvien kertojen määrän, muodostuu lukusanasta ’yksi’ (E <i>vejke</i>, M <i>fkä</i>; vartalo myös <i>ve</i>-) päätteellä <i>śt́</i> ja seuraavista päätteellä <i>kśt́:</i> E M <i>veśt́</i> ’yhden kerran’, E <i>kavkśt́</i>, M <i>kafkśt́</i> ’kahdesti’, E <i>kolmokśt́</i>, M <i>kolmə̑kśt́</i> ’kolmesti’. Paasonen olettaa <i>veśt́</i> -muodosta <i>k</i>:n katoa; vastaavanlaisia katomuotoja hän mainitsee ersän murteista: <i>kavśt́</i>, <i>kolmuśt́</i> (Paasonen 1903: 61. Jos <i>śt́</i> olisi alkuperäisempi, rinnastus suomen lukuadverbeihin olisi luonteva.).</p>
<p>	Myös indefiniittisistä kvanttoreista muodostuu kvanttoriadverbi: ’useasti’ = M <i>lamə̑kśt́.</i></p>
<p></p>
<p>Intensiteettiadverbit,</p>
<p>jotka määrittävät adjektiiveja tai adverbeja, näyttävät olevan yleensä vierasta lähtöä. Esim. E <i>pek</i>, M <i>päk</i> (E <i>pek paro</i>, M <i>päk para</i> ’erittäin hyvä’) on tataarilaista perua (Paasonen, Chrestomathie 107). Oma tapa on määrittää adjektiivia toisella adjektiivilla: E <i>iśt́amo paro</i> ’niin hyvä’ ("sellainen hyvä"), M <i>stama ćebäŕ</i> ’niin kaunis’ ("sellainen kaunis"). (Tätä adjektiivin määrittämistapaa käyttävät myös esim. permiläiset kielet.) Ideofoneja (joista alempana) käytetään myös intensiteettiadverbien tapaan.</p>
<p></p>
<p>Puhetilanteen adverbit</p>
<p>Mordva käyttää myös erityisiä puhetilanteen adverbeja, pragmaattisia partikkeleita: E <i>vana</i>, <i>va</i>, <i>ono</i>, <i>vat</i>, murt. <i>vara</i>, <i>oro</i>, M <i>vaga</i>, <i>vona</i>, <i>va</i>, <i>vov</i> (Jerina 1996: 41), esim. E <i>vana t́ese kemeń ćelkovojt</i> ’kas tässä kymmenen ruplaa’, M <i>vaga kodapt jalgat́ńä</i> ’kas vain millaisia ystäviä’ (esimerkit: Jerina mts. 42). <i>va</i>-alkuiset on tulkittu verbistä E <i>vanoms</i>, M <i>vanə̑ms</i> ’katsoa’ lyhentyneiksi; tšuvassin <i>vara</i> ja venäjän <i><cyr>вон</cyr></i> ja <i><cyr>вот</cyr></i> -partikkelit tai niiden vaikutus tuntuu myös mordvan aineksissa.</p>
<p></p>
<p>Muita adverbeja</p>
<p>Lisäksi on runsaasti muita adverbeja: on esim. nominia tai verbiä määrittäviä täsmentäviä, rajoittavia adverbeja, tai puhujan suhtautumista ilmaisevia koko lausetta määrittäviä adverbeja. Niiden paikka on leksikossa. Joukossa on lainasanoja (esim. E M <i>ańćak</i> ’ainoastaan’ on tšuvassilainen laina), lainailmauksia (esim. E <i>vit́ste meŕems</i>, M <i>vid́əsta mäŕgə̑ms</i> ’suoraan sanoen’ on käännöslaina venäjästä). </p>
<pgNo>167</pgNo>
<p><b>Konjunktiot</b></p>
<p></p>
<p>Mordvassa, kuten kaikissa sen sukukielissäkin, alistuskonjunktiot ja rinnastuskonjunktiot edustavat kahta alkuperältään erilaista ryhmää. Rinnastuskonjunktiot ovat aina lainasanoja, venäjästä lainattuja (esim. <i>i</i>, <i>da</i>). Yhdyssubstantiivien käsittelyn yhteydessä mainittiin vanha rinnastustapa, jossa rinnastettaviin sanoihin liitettiin sama pääte, monikontunnus, niiden rinnasteisuuden osoittamiseksi (s. 106). Muitakin elementtejä voidaan käyttää rinnastamiseen, esim. enkliittisiä partikkeleja: E <i>ojgak lovcojak</i> ’voita ja maitoa’. Alistuskonjunktioidenkin joukossa voi olla lainoja (esim. venäjästä  E <i>što</i>, M <i>šta</i> ’että’, E <i>štobu</i>, M <i>štə̑ba</i> ’jotta’, E M <i>jeśĺi</i> ’jos’), mutta niissä on sellaisiakin, jotka ovat rakentuneet oman kielen aineksista, pronominivartaloista. Esim. <i>ko</i>-vartalosta E <i>koda</i>, M <i>kə̑da</i> tempor. ’kun’, kondit. ’jos’, kompar. ’kuin’. Modusten käsittelyn yhteydessä todettiin, että mordvalla on keino muodostaa konditionaalinen sivulause moduksellakin.</p>
<p></p>
<p></p>
<p><b>Enkliittiset partikkelit</b></p>
<p></p>
<p>E <i>gak</i>, <i>kak</i>, <i>jak</i> (soinnillinen konsonantti+<i>gak</i>, soinniton konsonantti+<i>kak</i>, vokaali+<i>jak</i>), M <i>ga/gä</i>, <i>ka/kä</i>, <i>nga/ngä</i> (soinnillinen konsonantti+<i>ga/gä</i>, soinniton konsonantti+<i>ka/kä</i>, vokaali+<i>nga/ngä.</i> Onko mokšan partikkelissa loppu <i>-k</i> heittynyt pois?). Kliitikat liittyvät fokuksessa olevaan lauseen osaan, oli se nomini tai verbi. Ne tuovat merkityksen ’myös’ tai ’jopa, (kieltolauseeessa) edes’. Lisäksi enkliittisten partikkelien avulla on mahdollista koordinoidakin: E <i>ojgak lovcojak</i> ’voita ja maitoa’. Etymologisesti tämä partikkeli on rinnastettu suomen enkliittisiin <i>kik</i>, <i>kin</i> ja <i>kAAn</i> partikkeleihin (Paasonen, Chrestomathie 67, 71, Hakulinen 1968: 193-). (Kuten suomen niin mordvankin partikkelia käytetään myös indefiniittipronominien muodostukseen, vrt. s. 118.) ENkliittinen pragmaattinen partikkeli on esitelty s. 81–82.</p>
<p></p>
<p></p>
<p><b>Interjektiot</b></p>
<p></p>
<p>Mordvan kieltenkin emootioita kuvastavat interjektiot ovat yleensä yksitavuisia: E M <i>vaj!</i> (käytetään kuten sm. <i>voi!</i>), <i>aj!</i> (käytetään kuten suomen <i>oi!</i>). On siis ersälle ja mokšalle yhteisiä, kenties kantamordvalaisia interjektioita. (Paasonen jopa vertaa ensinmainittua mordvan interjektiota vastaavaan suomen interjektioon: Chrestomathie 149.) Toki interjektiot ovat affektisina yleensä nopeasti uudistuvaa sanastoainesta.</p>
<p></p>
<pgNo>168</pgNo>
<p><b>Ideofonit</b></p>
<p></p>
<p>Verbien muodostamisen esittelyssä (s. 158) mainittiin ideofonin ja verbin (<i>moĺems</i> ’mennä’, <i>meŕems</i> ’sanoa’) liittona syntyneet deskriptiiviverbit.</p>
<p>	Mordva käyttää ideofoneja myös verbin kuvailevana määritteenä: E <i>śotor śińd́iźe i pećkas jortiźe</i> ’räiskis mursi sen ja uuniin paiskasi sen’ (Paasonen: <i>śotor</i> ’krach! knicks!’ – Chrestomathie 129), M (murt.) <i>ftuń jumaś</i> ’se on tuhoutunut täysin’ (Paasonen, Wb. 2351), <i>ńuŕ avaŕd́i</i> ’itkee vuolaasti’ (Paasonen, Wb. 1411).</p>
<p> 	Ideofoni saattaa edustaa yksinkin predikaattia: E <i>pat́azo śe śŕipka-pŕańt́ cop</i> ’hänen sisarensa sen viulunkaulan nappasi’(Paasonen: <i>cop</i> drückt ein plötzliches Ergreifen aus – Chrestomathie 128), <i>pećkasto žaroś pukšt</i> ’uunista hiilet pelmahtivat’ (Paasonen: <i>pukšt</i> ’puff!’ – Chrestomathie 115. Ersän kolme lause-esimerkkiä ovat kaikki samasta sadusta: Paasonen, Chrestomathie 5).</p>
<p>	Jokin ideofoni määrittää intensiteettiadverbin tavoin vain tiettyjä adjektiiveja, varsinkin värinnimityksiä: E <i>dum ravžo</i>, M <i>tuń ravža</i> ’pikimusta’, E <i>dum ašo</i>, M <i>tuń akša</i>, <i>ftuń akša</i> ’vitivalkoinen’, E <i>dum jakśt́eŕe</i>, M <i>ftuń jakśt́əŕä</i> ’tulipunainen’, M <i>ftuń seńəm</i> ’taivaansininen’ (Paasonen, Wb. 332, 2351. Ainakin <i>dum</i>, <i>tum</i> on turkkilaiselta taholta lainattu ideofoni), M <i>ńuŕ načka</i> ’likomärkä’ (Paasonen, Wb. 1411; vrt. edellä <i>ńuŕ avaŕd́i</i>).</p>
<p>	Myös substantiivin määritteenä ideofoni ottaa paikan: E <i>gaj mańej</i> ’hyvin selkeä sää’, <i>gaj bajaga</i> ’kilisevä kulkunen’ (Paasonen, Wb 405).</p>
<p></p>
<p></p>
<p></p>
<p><b><i>Sanajärjestyksestä</i></b></p>
<p></p>
<p>Mordvan perussanajärjestys on tyyppiä SVO: E M <i>mon śormadan śorma</i> ’minä kirjoitan kirjettä’.</p>
<p>	Mordvan sanajärjestyksessä on kuitenkin monia piirteitä, jotka viittaavat siihen, että sanajärjestys on aiemmin ollut SOV -tyyppiä:</p>
<p>	Attribuutti edeltää aina pääsanaa: E <i>paro t́ejt́eŕ</i>, M <i>ćebäŕ śt́iŕ</i> ’hyvä tyttö’.</p>
<p>	Adpositiona on postpositio: E <i>kudo udalo</i>, M <i>kud ftala</i> ’talon takana’. </p>
<p>	Standardi edeltää adjektiivia: E <i>kize t́eĺed́e paro</i>, M <i>kiza t́alə̑da ćebäŕ</i> ’kesä on talvea parempi’.</p>
<p>	Apuverbi liittyy pääverbin perään; analyyttisia rakenteita mordvassa ei enää tosin ole (lukuun ottamatta analyyttista futuuria, joka on nuori muodoste), mutta siinä on useita synteettisiä rakenteita. jotka ovat syntyneet aiemmista analyyttisista pääverbin ja apuverbin sisältäneistä rakenteista. Niissä voidaan todeta apuverbin aiemmin liittyneen pääverbin perään. Tällaisia ovat indikatiivin 2. preteriti ja muut modukset kauttaaltaan; mordvan tunnusmerkkiset moduksethan ovat kaikki imperatiivi-optatiivia lukuun ottamatta <pgNo>169</pgNo> muodostuneet apuverbillisistä rakenteista. Analyyttisessa futuurissa apuverbi <i>karmams</i> sen sijaan sijoittuu pääverbin eteen (E <i>son karmi moramo</i>, M <i>son karmaj</i> <i>morama</i> ’hän on laulava’). Tämä apuverbi onkin kieliopillistunut täysverbistä, jollaisena <i>karmams</i> ’alkaa’ -verbiä vieläkin myös käytetään.</p>
<p></p>
<p><b><i>Kongruenssi-ilmiöistä</i></b></p>
<p></p>
<p>Kongruenssi lauseessa</p>
<p>Lauseessa nominatiivisubjekti laukaisee 1. ja 2. persoonissa persoonakongruenssin ja 3. persoonissa numeruskongruenssin predikaattiverbiin (nämä ns. verbin subjektikonjugaation päätteet on esitelty s. 122–125). Pronominisubjektin ei kuitenkaan tarvitse olla erikseen lauseessa ilmi pantuna. Jos verbaalisella predikaatilla ei ole yhtään argumenttia, ei subjektia eikä objektia, on sillä yks.3. persoonan muoto: E <i>piźi</i> ’sataa’, M <i>ĺämbəńd́i</i> ’sää lämpenee’. Kuten suomalais-ugrilaisissa kielissä yleensäkin, kongruenssipäätteillä on 1. ja 2. persoonassa enemmän tai vähemmän suorasti näkyvä yhteys vastaaviin persoonapronomineihin. 3. persoonissa verbin päätteet edustavat odotuksenmukaisesti nominin numerustunnuksia, ovathan muodot nominaalisia.</p>
<p> 	Tämän verbin finiittisen taivutuksen lisäksi nominatiivisubjekti laukaisee kongruenssin predikaatin paikalle sijoittuvaan nominiin. Pronominisubjektin ei tarvitse olla erikseen lauseessa ilmi pantuna. Tässä tapauksessa paradigma on kuitenkin verbin paradigmaa lyhempi: sillä on vain indikatiivi ja indikatiivilla vain kaksi tempusta, preesens ja 2. preteriti. Tietysti 2. preteritissäkin on etymologisesti kysymys apuverbin kantamasta kongruenssista; synkroniselta kannalta muotoon ei kuitenkaan enää kuulu apuverbiä vaan sen sijalla tempustunnus. </p>
<p>	Nominaalisena predikaattina on adjektiivi tai substantiivi (jokin sen alempana luetelluista sijamuodoista; paikallissijojen veroiset adverbit tai postpositiorakenteet ovat myös mahdollisia predikaatin asemassa), lukusanakin tai muu kvanttorisana. Nominipredikaatilla on yks.1. ja 2. persoonassa verbin konjugaation päätteet. Vokaaliloppuinen nomini saa kuitenkin hiatusta ehkäisevän <i>j</i>:n preesensin persoonapäätteen eteen: E <i>vasolojan</i> ’olen kaukana’ &lt; <i>vasolo</i> ’kaukana’, M <i>mazijat</i> ’olet kaunis’ &lt; <i>mazi</i> ’kaunis’. 3. persoona on perusmuotoinen nomini, monikollisen subjektin yhteydessä monikollinen. On kuitenkin muutamia sanatyyppejä, jotka eivät mon.3. persoonan predikaatteina numerustaivutukseen osallistu; sellainen on ersässä <i>ń</i>-adjektiivi : E <i>kudot́ńe keveń</i> ’talot ovat kiveä’ ja päättyneen tekemisen partisiippi: <i>modat́ńe sokaź</i> ’maat ovat kynnetyt’ (vrt. s. 153). </p>
<p>	Subjektin kanssa kongruoiva adjektiivi ja substantiivin nominatiivimuoto ovat luonnehtivan predikatiivirakenteen predikaatteja: E M <i>mazijat</i> ’olet kaunis’, E <i>mońt́ś jovksan</i> ’minä itse olen satu’, <i>tarkaś bolotaĺ</i> ’se paikka oli suota’.<pgNo>170</pgNo> Jos kuitenkin predikaattia edustaa sellainen lauseke, jossa adjektiivilla tai substantiivilla on restriktiivinen määrite, saakin se persoonapäätteen ja substantiivi ottaa determinatiivisen taivutuksen muodon: E <i>t́e ĺejseńt́ ved́eś iśt́amoĺ seń</i> ’siinä joessa vesi oli niin sinistä’, <i>ton vad́ŕat avaś</i> ’olet kaunis nainen’, <i>mińek pokšt́aś žo iśt́amo paroĺ lomańeś</i> ’isoisämmekin oli niin hyvä ihminen’, M <i>śiń staptə̑ʟ́t́ lomat́t́ńä – bogatiʀ́t́</i> ’ne olivat sellaisia ihmisiä, sankareita’. (Nykykielessä näissä rakenteissa voi substantiivikin ottaa päätteen: E <i>kodamo avoĺ paro lomańat</i> ’kuinka häijy ihminen olet’.)</p>
<p>	Lokaalisen predikatiivin sija on inessiivi, mutta myös prolatiivilla on olo-ilmauksen funktio. Lokaaliset postpositiorakenteet ja adverbit ovat myös mahdollisia tämän predikatiivirakenteen kongruoivina predikaatteina. Esim. E <i>kudosotanok</i> ’olemme kotona’, <i>vasolojan</i> ’olen lähellä’, M <i>ńuŕamńasə̑ĺ</i> ’se oli kehdossa’, E <i>veĺevaĺt́</i>, M <i>veĺəvaʟ́t́</i> ’ne olivat pitkin kyliä’.</p>
<p>	Subjektin kanssa kongruoivan ALKUPERÄN tai LÄHTEEN predikatiivin sija on elatiivi: E <i>mońś iśt́amo iśt́amo veĺestan</i> ’minäkin olen juuri sellaisesta kylästä’; M <i>Saransk ošə̑stan</i> ’olen Saranskin kaupungista tuleva’. (Mokša kyllä kernaasti ilmoittaa alkuperänkin luonnehtivalla predikatiivirakenteella, jossa predikatiivina on <i>ń-</i>adjektiivi: <i>koźä kudə̑ńńan</i> ’olen rikkaasta kodista’.)</p>
<p>	Kvanttorilauseessa kvanttori on subjektin kanssa kongruoivana predikaattina: E <i>kńigat lamoĺt́</i> ’kirjoja oli paljon’, M <i>šabat kolmə̑LÍt́</i> ’lapsia oli kolme’.</p>
<p>	Ainakin yhdestä ersäläismurteesta (Alatyr) nominikonjugaatio on hävinnyt; siinä kuitenkin kaikki monikolliset subjektit, myös mon.1. ja 2. persoonan pronomini, laukaisevat predikaatissa numeruskongruenssin: <i>tiń siŕet́?</i> ’kuinka vanhoja olette?’ (Markov 1961: 51).</p>
<p></p>
<p>	Predikaatin paikalle voi sijoittua myös infiniittinen muoto. Ne taipuvat nominipredikaatteina. Predikaatteina esiintyvät seuraavat infiniittisen taivutuksen muodot: infinitiivi-partisiippi, esim. E <i>sajemat t́este</i> ’sinut on haettava täältä’, M <i>kučkə̑rd́əmat</i> ’sinua pitäisi potkaista’, <i>ms</i>-infinitiivi, esim. E <i>kučkordomsat</i> ’sinua pitäisi potkaista’ (tämä infinitiivi ei mokšassa tule tällaisena PATIENTTI-subjektillisena rakenteena kysymykseen) tai päättyneen tekemisen partisiippi, esim. E <i>son oršaźeĺ buto mik ošoń lomańks</i>, M <i>son ščafə̑ĺ kə̑da ošə̑ń lomań</i> ’hän oli pukeutunut kuin kaupunkilaisihminen’. Edellä mainittiin, että ersän <i>ź</i>-partisiipin predikatiivisessa taivutuksessa on se poikkeuksellinen piirre, että se ei ota monikon tunnusta: E <i>modat́ńe sokaź</i> ’pellot ovat kynnetyt’.</p>
<p>	Subjektin kanssa kongruoivana predikaattina predikatiivirakenteessa näyttää alkuaan olleen mahdollinen myös päättymättömän tekemisen partisiippi. Erikoista on, että se on silloin ollut translatiivimuotoinen. (Vrt. edellä s. 99.) Desideratiivi on kieliopillistunut tällaisesta rakenteesta: E <i>palikseĺiń</i> ’halusin suudella’. Murteissa on myös preesensmuotoja: <i>but́i sajiksat</i> ’jos haluat ottaa; <pgNo>171</pgNo> jos voit ottaa’ (s. 133) ja futuurirakenteita – joissa tosin ei ole kysymys nomininkonjugaatiosta: E <i>kuliks uĺat</i> ’olet kuoleva’, <i>eŕiks uĺat</i> ’olet elävä’. </p>
<p>	Yhteistä kaikille näille ilmaustyypeille, lukuun ottamatta päättyneen tekemisen partisiippia, on modaalisuus – joka futuuriinkin kuuluu.</p>
<p></p>
<p>	Subjektikongruenssin lisäksi mordvan verbillä on objektikongruenssi. Definiittinen, determinatiivisen deklinaation genetiivi-akkusatiivimuotoinen objekti laukaisee objektikongruenssin verbiin, jolloin verbi saa objektikonjugaation päätteet (ne on esitelty s. 125–127. Poikkeuksellisesta, prototyyppiselle verbin ja objektin suhteelle vieraasta rakenteesta, jossa determinatiivisen deklinaation genetiivi-akkusatiivimuotoinen objekti ei laukaisekaan objektikongruenssia verbiin, puhutaan s. 175). Objektikonjugaation ydinalue edellyttää 3. persoonan objektia. Tällä ydinalueella objektikonjugaation pääte sisältää samanaikaisesti informaation definiittisestä objektista, sen persoonasta ja numeruksesta, ja subjektista. Jos objektina on 1. tai 2. persoona, on paradigma osin hyvinkin yksinkertainen persoonan merkinnässä, persoonanmerkinnän oikeastaan puuttuessa (s. 126–127). Pronominiobjektin ei tarvitse olla lauseessa erikseen ilmi pantuna siitä huolimatta, että se on ollut kongruenssin laukaisija. Objektikonjugaation omaa koko finiittinen paradigma, jokainen modus ja jokaisen moduksen jokainen tempus. Lisäksi definiittinen objekti voi laukaista kongruenssin tiettyihin infiniittisiin muotoihin. Tästä alempana lausekkeen kongruenssia käsiteltäessä.</p>
<p></p>
<p>Yksi lausetyyppi, omistuslause, rakentuu subjektiin merkkinsä saavan kongruenssin varaan. Lauseen alussa genetiivi-obliikvina esiintyvä omistajanilmaus saa merkkinsä jäljessä tulevaan omistetunilmaukseen: E <i>eŕźań uĺńeś ajgorozo</i> ’ersällä oli orihevonen’, M <i>aĺät́ uĺi ćebäŕ alašac</i> ’sillä miehellä on hyvä hevonen’. Tässäkään lauserakenteessa pronomini-omistajanilmauksen ei tarvitse olla ilmi pantu: E <i>uĺi mazi avakšost</i> ’heillä on kaunis kana’.</p>
<p></p>
<p>Kongruenssi lausekkeessa </p>
<p>Kongruenssi nominilausekkeessa: </p>
<p>Adjektiivin esittelyn yhteydessä mainittiin, että adjektiivi attribuuttina ei yleensä kongruoi pääsanansa kanssa. Numeruskongruenssia kuitenkin tapaa varsinkin E <i>paro</i>, M <i>para</i> adjektiivin ja substantiivin lausekkeesta – on merkillistä, että juuri vastaava adjektiivi saamessakin kongruoi pääsanansa kanssa – : E <i>paro t́ejt́eŕt́</i> tai <i>part t́ejt́eŕt́</i>, M <i>para śt́iʀ́t́</i> tai <i>part śt́iʀ́t́.</i> Nämä kongruoivat rakenteet tuntevat myös nuoret mordvalaiset OJ ja VM. (Folkloren kielessä voi nähdä muunkin adjektiivin numeruskongruenssia, joskus jopa kaasuskongruenssia.) Tämä kongruenssi on mordvassa poikkeuksellinen: siinä suunta on oikealta vasemmalle eli kongruenssi laukeaa taaksepäin, kun taas <pgNo>172</pgNo> kaikissa muissa kongruenssitapauksissa kongruenssin laukaiseva elementti on vasemmalla ja kongruenssi laukeaa eteenpäin. (Tosin suunta objektin kongruenssissa on myös oikealta vasemmalle, koska mordvan sanajärjestys on SVO, mutta sanajärjestyksen muutos – mordvan vanha järjestys on ollut SOV – on nuorempi kuin objektikongruenssin synty.)</p>
<p>	Possessiivisessa rakenteessa pääsana kongruoi omistajanattribuuttinsa kanssa, kun 1. tai 2. persoona on omistaja: E <i>moń jalgam</i> ’minun ystäväni’, <i>toń jalgat</i> ’sinun ystäväsi’ &lt; <i>jalga</i> ’ystävä’. Kongruenssin merkkinä pääsanassa on Px. Possessiivisen rakenteen pääsana kongruoi myös 3. persoonaa edustavan omistajanattribuuttinsa kanssa, jos tämä on referenssiltään definiittinen ja ilmaistu determinatiivisen deklinaation genetiivi(-akkusatiivi)-muodolla: E <i>kudońt́ pŕazo</i>, M <i>kudt́ pŕac</i> ’sen talon katto’ &lt; <i>pŕa.</i> </p>
<p></p>
<p>Kongruenssi verbilausekkeessa:</p>
<p>Osa verbin infiniittisistä muodoista kongruoi joko subjekti- tai objektiargumenttinsa kanssa. </p>
<p>	Subjektiargumenttinsa kanssa kongruoivat E <i>msto</i>, <i>mste</i>, M <i>msta</i> -gerundi ja E M <i>ms</i>-gerundi. Niiden erikseen ilmipannulla subjektiargumentilla, rakenteessa agentilla, on genetiivimuoto. Pronominiagentin ei kuitenkaan tarvitse olla erikseen ilmi pantu. Agentti laukaisee kongruenssin Px:na gerundimuotoon: E <i>od moroń moramston saś jalgam</i> (OJ), M <i>od morə̑ń moramstə̑n saś jalgaźä</i> (VM) ’uusia lauluja laulaessani saapui ystäväni’, E <i>siŕed́emezest ejkakšost araśeĺt́</i> ’heillä ei ollut lapsia ennen kuin vasta heidän vanhettuaan’ (esim.: Bubrih 1953: 160), M <i>mon samə̑zt</i> (? &lt; <i>samə̑zə̑t</i>) <i>t́äsa t́isa kə̑da eŕavi</i> ’teen täällä ennen tuloasi sen, mikä pitää’.</p>
<p>	Objektiargumenttinsa kanssa kongruoivat II ja III infinitiivi (E <i>mo</i>, <i>me</i>, M <i>ma</i>, E <i>mado</i>, <i>m(o)do</i>, <i>m(e)d́e</i>, M <i>mda</i>); pronomininobjektin ei tarvitse olla erikseen ilmi pantu. Kongruenssin merkkinä on Px: E <i>karmit́ čavomot</i> ’he tulevat tappamaan sinut’, M <i>avaś mäŕkś pečkə̑mə̑nza</i> ’äiti käski teurastaa sen’; E <i>toń avam pečkemed́et́ meŕi</i> ’sinut äitini käskee teurastaa’, M <i>son atkazaś śormadə̑mdanza</i> ’hän kieltäytyi kirjoittamasti sitä’. Gerundeistakin yksi, E <i>msto</i>, <i>mste</i>, M <i>msta</i> -gerundi, voi kongruoida objektiargumenttinsa kanssa; ei senkään pronominiobjektin tarvitse olla ilmi pantu (missään rakenteessa pronominisubjektin tai pronominiobjektin ilmipano ei ole pakollista): M <i>śä kńigaś t́ejńä pit́ńi</i>, <i>ramamstanza vaśəd́iJt́əń toń</i> (VM) ’tämä kirja on minulle kallis, sitä ostaessani kohtasin sinut’, E <i>ramamstonzo vastit́eń tońt́</i> ’sitä ostaessani kohtasin sinut’ (OJ).</p>
<p>	On erikoista, että gerundi voi kongruoida sekä subjekti- että objektiargumenttinsa kanssa. Infinitiiveille on vain objektikongruenssi mahdollinen. Mordva on ainoa sgr.kieli, jossa infiniittisellä muodolla on objektikongruenssi. Infiniittisen muodon subjektikongruenssi sen sijaan on näissä kielissä yleinen ilmiö.</p>
<pgNo>173</pgNo>
<p><b><i>Subjektista</i></b></p>
<p></p>
<p>Subjekti edustaa mordvassakin useimmiten lauseen ensisijaista topiikkia, mutta subjektina voi puheeseen, tekstiin tulla myös referenssiltään indefiniittinen tekijä. Silloin lauseen sanajärjestys voi olla käänteinen, varsinkin jos indefiniittinen tekijä on semanttiselta rooliltaan AGENTIIVI: E (murt.) <i>marinza tuś apak soda t́äJt́iŕ</i> ’hänen kanssaan tuli tuntematon tyttö’, M <i>ĺiśś utə̑rə̑zə̑nza ćorańä</i> ’häntä vastaan tuli nuori mies’. Yhden lausetyypin funktio on tuoda indefiniittinen tekijä puheen näyttämölle. Tämän eksistentiaalilauseen sanajärjestys on mordvassakin käänteinen: E <i>toso uĺi t́ejt́eŕ</i>, M <i>tosa uĺi śt́iŕ</i> ’siellä on (joku) tyttö’ (Tässä lausetyypissä kuten sille paralleelissa possessiivisessakin lauseessa on predikaattina eksistentiaali-possessiivi: s. 162).</p>
<p>	Semanttiselta rooliltaan mordvankin subjekti on useimmiten AGENTIIVIN tai TEEMAN edustaja. Mordvassakin on kumminkin keinoja nostaa myös PATIENTTI lauseen subjektiksi. Varsinaista taivutuspassiivia ei mordvassa tosin ole. Kahdella johdostyypillä voidaan kylläkin muodostaa sikäli puhdas passiivi, että johdin ainoastaan muuttaa kantaverbin argumenttirakennetta: poistaa AGENTIIVI-argumentin ja nostaa subjektiksi PATIENTTI-argumentin. Toinen johtimista on <i>t</i>: E <i>vaj koso koso t́e t́ejt́eŕt́aka t́iŕatoć?</i> (imperfektimuotojen 3. persoonissa johdin reduplikoituu) ’ah missä missä se tyttölapsi kasvatettiin?’ (vrt. <i>t́iŕams</i> ’ruokkia, kasvattaa’, kaksiargumenttinen, AGENTIIVIN ja PATIENTIN omaava verbi). Tämä johdin on kuitenkin aivan harvinainen, lähinnä folkloren kielessä käytetty. Samanlainen puhtaan passiivin muodostus on mahdollista myös <i>v</i>-johtimisille verbeille: E <i>śeste kolavozo t́e svad́baś</i> ’olkoot häät pilatut’ (&lt; <i>kolams</i> ’pilata’), M <i>d́ivandaźəvəśt́, kosta śävəvś ved́</i> ’he alkoivat ihmetellä, mistä vesi oli otettu’ (&lt; <i>śävəms</i> ’ottaa’). Useimmiten <i>v</i>-johdos tuo verbille kuitenkin modaalisen lisämerkityksen: E <i>araźi tiń</i>, <i>avat-ćorat</i>, <i>mońeń t́ŕavtado</i> ’tokko minä pystyn teitä, äitiä ja poikaa, elättämään’, M <i>kost tə̑nara narod t́ejt́ andə̑vi</i> ’kuinka sinä voit niin paljon kansaa ruokkia’.</p>
<p>	Jos predikaattina on infinitiivi-partisiippi tai infinitiivi, nousee PATIENTTI myös subjektin paikalle. Tällöin verbiin liittyy aina modaalinen lisämerkitys. </p>
<p>	Predikaattina infinitiivi-partisiippi: </p>
<p>	Infinitiivi-partisiippi on modaalinen, nesessiivinen ilmaus; ilmauksen KOKIJA voidaan panna ilmi, allatiivimuotoisena. Jos infinitiivi-partisiipilla on PATIENTTI-argumentti, se sijoittuu lauseen subjektiksi. Esim. E <i>sajemat t́este</i> ’sinut on otettava täältä’, <i>t́e t́evś tońet́ t́ejmaĺ</i>, M <i>t́ä t́evś t́ejt́ t́ijəmaĺ</i> ’sinun piti tehdä se työ’, E <i>vandi tońet́ viŕev moĺema</i> ’huomenna sinun on mentävä metsään’. Ainakaan ersän nykykirjakielessä PATIENTTI ei välttämättä enää sijoitukaan subjektiksi vaan jää objektinsijaiseksi (s. 151).</p>
<pgNo>174</pgNo>
<p></p>
<p></p>
<p>	Predikaattina <i>ms</i>- (E murt. <i>mks-</i>) infinitiivi: </p>
<p>	Infinitiivi on modaalinen, nesessiivinen; ilmauksen KOKIJA voidaan allatiivimuotoisena panna ilmi; PATIENTTI sijoittuu lauseen subjektiksi. Rakenteeltaan ilmaus on siis samanlainen kuin edellinen. Esim. E <i>no glavnojeś</i>, <i>meźe tońeńt́ sval kiŕd́ems meĺse</i> ’se on pääasia, mikä sinun on aina pidettävä mielessä’, M <i>t́ä veĺəś śävə̑ms</i> ’se kylä on vallattava’, <i>pańəms kolχozsta</i>, <i>kijä af rabə̑taj</i> ’se on ajettava kolhoosista, joka ei tee työtä’.</p>
<p>	Kummassakaan edellisistä rakenteista, jotka muodoltaan rinnastuvat statuaalisiin predikatiivirakenteisiin, ei kuitenkaan semanttisesti ole kysymys predikatiivirakenteesta: predikaatti ei ilmoita subjektin ominaisuutta, vaan rakenne kokonaisuudessaan on dynaaminen, verbikeskeinen, rakenne on aktionaalinen passiivirakenne. AGENTIIVI-subjekti muuttuu KOKIJA-agentiksi ja subjektiksi on noussut PATIENTTI. Olennaista molemmissa esitellyissä infiniittisissä rakenteissa on niiden modaalinen ilme. Rakenteita voisikin nimittää modaalisiksi passiiveiksi. Infinitiivin nousu finiittisen verbin paikalle, predikaatiksi, merkitsee lauseen modaaliseksi. Infinitiivi predikaatin paikalla on puhetilanteeseen kuuluva ilmaus. </p>
<p>	PATIENTTI-subjektin predikaattina voi olla toisenlainenkin infiniittinen muoto, partisiippi, päättyneen tekemisen partisiippi. Silloin rakenteeseen ei liity modaalisuutta, eikä sen käyttö liioin rajoitu puhetilanteeseen.</p>
<p>	Partisiipin avulla muodostuu yleensä statuaalinen passiivi, predikatiivirakenne, jossa partisiippi luonnehtii subjektia: E <i>bańaś veĺt́ pek naŕažaź</i> ’sauna on erittäin hyvin varustettu’, <i>son oršaźeĺ buto mik ošoń lomańks</i> ’hän oli pukeutunut melkein kuin kaupunkilaisihminen’, M <i>vastə̑źä uĺəĺ anə̑k atsaf</i> ’vuoteeni oli aina valmiiksi sijattu’. </p>
<p>	Näissäkään rakenteissa ei suinkaan aina ole semanttisesti kysymys subjektin ja predikatiivin suhteesta, TEEMA-subjektia luonnehtivasta statuaalisesta predikatiivista, vaan rakenne on mieluummin tulkittava aktionaaliseksi passiiviksi. PATIENTTI on subjektiasemassa; agentin ilmaiseminen ei ole mahdollista: E <i>konań marto vejse lovnoźeĺt́ śormat́ńe</i> ’jonka kanssa yhdessä kirjeet oli luettu’, <i>muinźe śet́ kaĺt́ńe</i>, <i>konat́ńe uĺńeśt́ ozavtoź Eŕźań viška pingste</i> ’hän löysi ne pajut, jotka oli istutettu Ersän lapsuusaikana’, M <i>jaRcamat́ńä śivft</i> ’ruuat on syöty’, <i>raznaj mäʟ́t́ i aŕśəmat azftə̑ʟ́t́</i> ’erilaisia mielipiteitä ja ajatuksia oli esitetty’. – Muodollisen predikatiivirakenteen mutta semanttiselta ilmeeltään aktionaalisen passiivin muodostaa myös venäjän päättynyttä tekemistä ilmoittava passiivinen partisiippi. Voi kysyä, onko mordvan kielten partisiippien passiivinen käyttö venäjän vaikutusta vai onko transitiiviverbeistä passiivisena muodostuva partisiippi inherentisti, verbin semantiikasta riippuen, taipuvainen passiivin muodostukseen. </p>
<p>	Kaikissa edellä olevissa tapauksissa subjektin sija on ollut nominatiivi. Se onkin lähes yksinomainen subjektin sija. Yhdessä tapauksessa subjektin sijana voi olla ablatiivi: kun predikaattinominina on kvanttori, subjekti on ablatiivissa <pgNo>175</pgNo> (Alhoniemi 1982): E <i>tumot́ńed́e kolmoĺ</i> ’tammia oli kolme’ (OJ), M <i>tumə̑da kolmə̑ĺ</i> ’tammia oli kolme’. (Edellä lukusanojen esittelyn yhteydessä mainittiin, että mokšassa lukusanat voivat järjestyä ablatiivilla: <i>kolma tumə̑da</i> ’kolme tammea’; indefiniittiset kvanttorit voivat järjestyä kummassakin kielessä ablatiivilla: E <i>lamo tumodo</i> ’paljon tammia’, M <i>lama alašada</i> tai <i>lama alaša</i> tai <i>lama alašat</i> ’paljon hevosia’ (VM).) Mordvassa ablatiivi on myös partiaalisen predikatiivin sija ja myös partiaalinen objekti on tiettyjen verbien ohella ablatiivisijainen.)</p>
<p></p>
<p></p>
<p><b><i>Objektista</i></b></p>
<p> </p>
<p>Mordvassa perusdeklinaation ja determinatiivisen deklinaation kaasusten käytössä on olennainen ero objektin merkinnässä. Indefiniittisen totaaliobjektin merkintään perusdeklinaatio käyttää nominatiivia: E <i>ramiń ĺišme</i>, M <i>ramań alaša</i> ’ostin hevosen’, E <i>ramiń od ĺišmet́</i>, M <i>ramań od alašat</i> ’ostin uudet hevoset’. </p>
<p>	Determinatiivisen taivutuksen genetiivi-akkusatiivi on definiittisen totaaliobjektin sijoista keskeinen. Se laukaisee verbiin objektikonjugaation muodon: E <i>t́e ĺišmeńt́ t́et́am ramiźe</i> ’tämän hevosen isäni osti’, <i>ved́eńt́ kandija</i> ’toin veden, kannoin veden’. Tyypillisesti rakenne osoittaa verbin ja sen totaaliobjektin suhteen kompletiiviseksi. (On poikkeuksia: preesenssissä inherentisti inkompletiivista aspektia ilmaisevat kognitiivis-perseptiiviset verbit ja mokšassa myös frekventatiiviverbit tulevat kysymykseen tässä rakenteessa — Alhoniemi 1996.) </p>
<p>	Inkompletiivin aspektin osoittamiseksi on toisia keinoja. Determinatiivisen taivutuksen genetiivi-akkusatiivimuotoinen objekti ei laukaisekaan objektikonjugaation muotoa verbiin vaan verbi pysyy subjektikonjugaation muotona. Tätä keinoa suosii varsinkin ersä. Esim. <i>čiś iśt́amo ĺembeste ežd́aś Jegorka-meźeń viškińe kudińeńt́kak</i> ’aurinko yhtä lämpimästi lämmitti Jegorkan perheen pikkuista tupaakin’, <i>kosojak jalganzo marto moń jalgat́ńeń kudosto panśeś</i> ’jossakin hän oli ystävineen häätämässä minun ystäviäni kodeistaan’. </p>
<p>	Toinen keino osoittaa verbin ja objektin suhde inkompletiiviseksi on sijoittaa objekti determinatiivisen taivutuksen inessiivimuotoon ja verbi subjektikonjugaation muotoon. (Verbillä voi olla objektikonjugaation muoto vain determinatiivisen taivutuksen genetiivi-akkusatiivimuodon ohella.) Tätä rakennetta käyttää varsinkin mokša. Esim. <i>son aralakšńəś mokšə̑t́ńəń esa</i> ’hän puolusti mokšalaisia’, <i>kuvat́ narodś borə̑ćaś i pańćəś popńəń i bajaʀ́ńəń esa</i> ’kauan kansa kamppaili vastaan ja hätyytteli pappeja ja pajareita’. Edellä perustaivutuksen kaasusten käytön esittelyssä mainittiin myös inessiiviobjekti (s. 96, tällainen objekti ei kuitenkaan ole indefiniittinen vaan ei-referentiaalinen); tyypillisesti inessiiviobjekti on definiittinen ja siksi determinatiivisen taivutuksen inessiivimuodossa.</p>
<pgNo>176</pgNo>
<p>	Mordva tekee muutamien verbien kohdalla kaasustenkäytöllä eron totaaliobjektin ja partiaaliobjektin välillä. Verbit ovat syömistä ja juomista merkitsevät verbit. Partiaaliobjektin, ablatiiviobjektin, saavina ne ovat aspektiltaan inkompletiiviset: E <i>jarsams pŕakodo</i>, M <i>jaRcams pŕakada</i> ’syödä piirakoita’, E <i>śimems čajd́e</i>, M <i>śiməms čajd́ä</i> ’juoda teetä’. (Sen sijaan esim. E <i>śevems</i>, M <i>śevəms</i> ’syödä’ –verbiin liittyy inherentisti merkitys ’syödä loppuun, syödä kaikki’ eli se on leksikaaliselta aspektiltaan kompletiivinen eikä siksi voi koskaan saada ablatiiviobjektia.)</p>
<p>	Determinatiivisesta taivutuksesta tulee partiaaliobjektin sijana kysymykseen myös ablatiivi. Tässä tapauksessa, ja vain tässä tapauksessa, on objektin merkinnässä vastaavuus perusdeklinaation ja determinatiivisen deklinaation välillä: indefiniittinen osaobjekti on perustaivutuksen ablatiivissa, definiittinen osaobjekti determinatiivisen taivutuksen ablatiivissa. Esim. E <i>śimś vinadońt́</i> ’hän joi sitä viinaa’. Vrt. <i>śimś vinado</i> ’hän joi viinaa’. Alhoniemellä on esimerkkejä määräisen elatiivinkin käytöstä ablatiivin sijasta: <i>siń mejĺe karmaśt́ śimeme vinańt́ ejste</i> ’he sitten alkoivat juoda sitä viinaa’ (Alhoniemi 1991: 24); ks. s. 97. (Kirjallisuudesta saattaa löytää esimerkkejä ablatiivimuotoisesta osaobjektista muiden kuin syömistä, juomista merkitsevien verbien ohessa: E <i>stak lopat́ńed́e t́etradkazot!</i> ’ompele niitä lehtiä vihkoosi!’, M <i>kośke taradta muń</i> ’löysin kuivia oksia’. Sekä ersäläiselle OJ:lle että mokšalaiselle VM:lle tämä ablatiivinkäyttö oli kuitenkin vierasta.)</p>
<p>	Edellä on jo huomautettu, että ablatiiviobjektin lisäksi mordvassa on ablatiivipredikatiivi ja ahdasalainen ablatiivisubjektikin, eli ablatiivi, joka mordvassa onkin nomininparadigmassa lähes tyystin menettänyt muinaisen erosijan luonteensa, on ollut omiaan kieliopillisiinkin tehtäviin. Tämän prosessin juuret saattavat ulottua syvälle: myös saamessa ja itämerensuomessa ablatiivista on tullut objektin sija (kaikkien saamelaiskielten alueella monikon paradigmassa). Itämerensuomi käyttää ablatiivi(partitiivi)objektin lisäksi myös ablatiivi(partitiivi)subjektia ja -predikatiivia. </p>
<p></p>
<p><b><i>Väitelause ja kysymyslause</i></b></p>
<p></p>
<p>Väitelause ja kysymyslause, ratkaisukysymyksen sisältävä lause, ovat samanmuotoisia. Niitä erottaa vain intonaatio. Väitelause E <i>ton moĺat ošov</i>, M <i>ton moĺat ošu</i> ’sinä menet kaupunkiin’ muuttuu kysymyslauseeksi käyttämällä nousevaa intonaatiota sen sanan kohdalla, joka edustaa kysymyksen ratkaistavaa elementtiä (intonaatio nousee sanalla E <i>ošov</i>, M <i>ošu:</i> ’kaupunkiinko menet?’, intonaatio nousee <i>moĺat</i> -verbin kohdalla: ’menetkö jalan kaupunkiin?’). Kun ratkaistava elementti esitetään eksplisiitisti kontrastiivisena, sijoittuu kontrastiivisessa fokuksessa oleva nomini verbin eteen: M <i>ton ošu moĺat aĺi veĺi?</i> ’menetkö kylään vai kaupunkiin?’ (VM). </p>
</part>
<pgNo>177</pgNo>
<part>
<p><b>Lähteenä käytettyä kirjallisuutta: </b></p>
<p>(Venäjänkielisistä lähteistä, s. 181–182, on tekstissä käytetty translitteroituja lyhenteitä. Vain useasti toistuvat mainitaan myös sivuilla 177–181.)<b></b></p>
<p></p>
<p>Ahlquist [Ahlqvist], August 1861: <i>Versuch einer mokscha-mordwinischen Grammatik nebst Texten und Wörterverzeichniss</i>. St. Petersburg.</p>
<p>Alhoniemi, Alho 1982: Eräitä näkökohtia mordvan nominaalisen predikaatin käytöstä. <i>Suomen Kielitieteellisen Yhdistyksen julkaisuja 9</i>. Turku.</p>
<p>- " - 	1982b: <i>ez</i>-vartaloisten postpositioiden asemasta mordvan syntaktisessa järjestelmässä. <i>MSFOu</i> <i>181</i>. Helsinki. </p>
<p>- " - 	1985: <i>Marin kielioppi.</i> SUS. Apuneuvoja X. Helsinki.</p>
<p>- " - 	1985b: Über die Wohinkasus im Mordwinischen. <i>UAJb. NF5</i>. Wiesbaden.</p>
<p>- " - 	1989: Suomen ja mordvan vanhat erosijat omilla teillään. <i>Sananjalka 31.</i> Turku.</p>
<p>- " - 	1991: Zur Kasuskennzeichnung des Objekts im Mordwinischen. <i>Suomen Kielitieteellisen Yhdistyksen vuosikirja.</i> Helsinki.</p>
<p>- " - 	1992: Mordvan sijasynkretismistä. <i>Sananjalka 34</i>. Turku.</p>
<p>- " -	1992b: Mordvan ’paljon’ ja ’vähän’ -sanojen syntaksista. – <i>Variaatioita. Opera Fennistica &amp; Linguistica 4.</i> Tampere.</p>
<p>- " -	1993: Ersän ja mokšan sisäisistä eroista: ’kysyä’-verbien käytön aspektuaalista tarkastelua. <i>SUST 215.</i> Helsinki.</p>
<p>- " - 	1996: Zur Verwendung der Objektkonjugation im Mordwinischen. – <i>Lapponica et Uralica</i>. Hrsg. von Lars-Gunnar Larsson. Studia Uralica Upsaliensia 26. Uppsala.</p>
<p>Bartens, Angela 1998: <i>Ideophones and sound symboism in Atlantic creoles</i>. Suomalaisen Tiedeakatemian toimituksia. Painossa.</p>
<p>Bartens, Hans-Hermann 1998: Mordwinen. <i>– Sibirien, Finnland, Ungarn</i>. Göttinger Bibliotheksschriften 10<i>.</i> Göttingen.</p>
<p>Bartens, Raija 1970: On the Temporal Forms in Mordvin. <i>FUF 38</i>. Helsinki.</p>
<p>- " - 	1979: <i>Mordvan</i>, <i>tšeremissin ja votjakin konjugaation infiniittisten muotojen syntaksi.</i> SUST 170. Helsinki.</p>
<p>- " - 	1991: Das rätselhafte Adjektiv. <i>Linguistica Uralica 27</i>. Tallinn.</p>
<p>- " - 	1993: Permiläiset <i>l</i> ja <i>s</i> -koaffiksit. <i>Sananjalka 35</i>. Turku.</p>
<p>- " - 	1996: Über die Deklinationen im Mordwinischen. <i>FUF 53</i>. Helsinki.</p>
<p>Bátori, István 1969: <i>Wortzusammensetzung und Stammformverbindung im Syrjänischen mit Berücksichtigung des Wotjakischen.</i> Ural-Altaische Bibliothek XVI. Wiesbaden.</p>
<p>- " - 	1980: <i>Russen und Finnougrier. Kontakt der Völker und Kontakt der Sprachen.</i> Veröffentlichungen der Societas Uralo-Altaica. Band 13. Wiesbaden.</p>
<p>Bereczki, Gábor 1994: <i>Grundzüge der tscheremissischen Sprachgeschichte I.</i> SUA 35. Szeged.</p>
<p>Domokos, PÉter 1983: <i>Itäisten suomalais-ugrilaisten kansojen kirjallisuudesta.</i> Tietolipas 91. Helsinki.</p>
<p>Feoktistow, A.P. 1990: Die Dialekte der mordwinischen Sprachen. – <i>H.  Paasonens Mordwinisches Wörterbuch I.</i> Ss. XXXI – LIX. Helsinki.</p>
<p>Fokos, Dávid 1962: Uráli És altaji összehasonlító szintaktikai tanulmányok. <i>NyK 64.</i> Budapest.</p>
<p>Gabain, A. von 1974: <i>Alttürkische Grammatik.</i> 3. Aufl. Wiesbaden.</p>
<p>Givón, T. 1984: <i>Syntax. A functional-typological introduction. Vol.I.</i> Amsterdam – Philadelphia.</p>
<p>Gramm. 1962, ks. <i><cyr>Грамматика мордовских (мокшанского и эрзянского) языков</cyr>. I. <cyr>Фонетика и морфология.</cyr></i></p>
<p>Gramm. 1980, ks. <i><cyr>Грамматика мордовских языков.</cyr></i></p>
<p>Hakulinen, Lauri 1968: <i>Suomen kielen rakenne ja kehitys</i>. 3., korjattu ja lisätty painos. Helsinki.</p>
<p>Harmatta, János 1977: Irániak és finnugorok, irániak és magyarok. – <i>Magyar ŒstörtÉneti tanulmányok.</i> Budapest.</p>
<p>Harva, Uno 1942: <i>Mordvalaisten muinaisusko</i>. Helsinki.</p>
<p>Heikkilä, K. 1968: Itämerensuomen <i>-ek</i> johtimella vastine mordvassa? <i>CSIFU Pars I.</i> Helsinki.</p>
<p>Honti, László 1997: Numerusprobleme. (Ein Erkundungszug durch den Dschungel der uralischen Numeri.) <i>FUF 54</i>. Helsinki.</p>
<p>Itkonen, Erkki 1946: Zur Frage nach der Entwicklung des Vokalismus der ersten Silbe in den finnisch-ugrischen Sprachen, insbesondere im Mordwinischen. <i>FUF 29.</i> Helsinki.</p>
<p>- " - 	1955: Onko itämerensuomessa jälkiä duaalista? <i>Virittäjä.</i> Helsinki.</p>
<p>- " -	1961: <i>Suomalais-ugrilaisen kielen- ja historiantutkimuksen alalta.</i> Tietolipas 20. Helsinki. </p>
<p>- " - 	1963: Über den Genetiv und Partitiv in einigen Adverbien. <i>CIFU</i>. Budapest. </p>
<p>- " - 	1966: <i>Kieli ja sen tutkimus.</i> Helsinki.</p>
<p>- " - 	1971: Zum Ursprung und Wesen der reduzierten Vokale im Mordwinischen. <i>FUF 39</i>. Helsinki.</p>
<p>- " - 	1972: Über das Objekt in den finnisch-wolgaischen Sprachen. <i>FUF 39</i>. Helsinki.</p>
<p>Jakobson, R.– Lotz, J. 1979: Axioms of a versification system exemplified by the Mordvinian folksong. – <i>Jakobson</i>, <i>Roman: Selected writings V</i>. The Hague – Paris – New York.</p>
<p>Janhunen, Juha 1980: <i>Samojedologian peruskurssi 1980</i>. Käsikirjoitus.</p>
<p>- " - 	1981: Uralilaisen kantakielen sanastosta. <i>SUSA 77</i>. Helsinki.</p>
<p>– " – 	1982: On the structure of Proto-Uralic. <i>FUF 44</i>. Helsinki.</p>
<p>– " – 	1989: Samojedin predestinatiivisen deklinaation alkuperästä. <i>SUSA 82.</i> Helsinki.</p>
<p>Jevsevjev 1963, ks. <cyr>Евсевьев, М.Е.</cyr> <i><cyr>Избранные труды</cyr> IV. <cyr>Основы мордовской грамматики.</cyr></i> </p>
<p>Joki, Aulis J. 1973: <i>Uralier und Indogermanen. Die älteren Berührungen zwischen den uralischen und indogermanischen Sprachen.</i> SUST 151. Helsinki.</p>
<p>Kangasmaa-Minn, Eeva 1993: On the Non-Attributive Adjective in the Finno-Ugric Languages. <i>UAJb. NF 12.</i> Wiesbaden.</p>
<p>Kappeler, Andreas 1982: <i>Russlands erste Nationalitäten. Das Zarenreich und die Völker der Mittleren Wolga vom 16. bis 19. Jahrhundert</i>. Köln – Wien.</p>
<p>Keresztes, László 1987, 1986: <i>Geschichte des mordwinischen Konsonantismus I-II.</i> SUA 27, 26. Szeged.</p>
<p>- " - 	1990: <i>Chrestomathia morduinica</i>. Budapest.</p>
<p>Koivisto, Vesa 1995: <i>Itämerensuomen refleksiivit</i>. SKST 622. Helsinki. </p>
<p>Koivulehto, Jorma 1983: Seit wann leben die Urfinnen im Ostseeraum? Zur relativen und absoluten Chronologie der alten idg. Lehnwortschichten im Ostseefinnischen. – <i>Symposium saeculare Societatis Fenno-Ugricae</i>. SUST 185. Helsinki.</p>
<p>- " - 	1983b: Suomalaisten maahanmuutto indoeurooppalaisten lainasanojen valossa. <i>SUSA 78</i>. Helsinki.</p>
<p>- " - 	1990: <i>Ihminen</i> : itämerensuomen ja suomalais-permiläisen kielialueen indoeurooppalaisista lainasanoista. Esitelmä Suomalais-ugrilaisessa Seurassa 27.4.1990.</p>
<p>Korenchy, Éva 1988: Iranischer Einfluss in den finnisch-ugrischen Sprachen. – <i>The Uralic languages. Description</i>, <i>history and foreign influences.</i> Ed. Denis Sinor. Leiden – New York – Kobenhavn – Köln.</p>
<p>Korhonen, Mikko 1981: <i>Johdatus lapin kielen historiaan</i>. SKST 370. Helsinki.</p>
<p>- " - 	1987: Kalevalamitan varhaishistoriaa. <i>SUSA 81</i>. Helsinki.</p>
<p>– " – 	1991: Remarks on the structure and history of the Uralic case system. <i>SUSA 83</i>. Helsinki.</p>
<p>Lallukka, Seppo 1990: <i>The East Finnic Minorities in the Soviet Union.</i> Suomalaisen Tiedeakatemian toimituksia. B 252. Helsinki.</p>
<p>Lehtisalo, T. 1936: <i>Über die primären ururalischen Ableitungssuffixe.</i> SUST 57. Helsinki.</p>
<p>Lewy, Ernst 1937: Erzämordwinisches <i>sajems</i> ’nehmen’ perfektivierend. <i>FUF 24.</i> Helsinki.</p>
<p>Mosin, M.V. – Bajuškin, N.S.1983: <i>Ersämordvan oppikirja</i>. SUS. Apuneuvoja VIII. Helsinki.</p>
<p>Paasonen, H. 1897: Die türkischen Lehnwörter im Mordwinischen. <i>SUSA 15.</i> Helsinki.</p>
<p>- " - 	1903: <i>Mordvinische Lautlehre</i>. SUST 22. Helsinki.</p>
<p>- " - 	1903b: Die sogenannten Karataj-mordwinen oder Karatajen. <i>SUSA 21.</i> Helsinki.</p>
<p>- " - 	1909: <i>Mordwinische Chrestomathie mit Glossar und grammatikalischem Abriss.</i> Zweite Auflage 1953. SUS. Apuneuvoja IV. Helsinki.</p>
<p> - " - 	1910: Über den Versbau des mordwinischen Volksliedes. <i>FUF 10.</i> Helsinki. </p>
<p>- " - 	1913 – 1918: Fi. <i>pellava</i> ’Lein’. <i>SUSA 30.</i> Helsinki. </p>
<p>- " - 	1947: <i>Mordwinische Volksdichtung</i>. Gesamm. von H. Paasonen. Hrsg. und übers. von Paavo Ravila. IV. Band. SUST 91. Helsinki.</p>
<p>- " - 	Wb. = <i>H.  Paasonens Mordwinisches Wörterbuch</i>. Zusammengest. von Kaino Heikkilä. Unter Mitarbeit von Hans-Hermann Bartens, Aleksandr Feoktistow und Grigori Jermuschkin bearb. u. hrsg. von Martti Kahla. LSFU XXIII: 1-4. Helsinki 1990-1996.</p>
<p>Patrushev, Valeri 1995: Uralic nations of Russia: Historic development and present condition. <i>COIFU. Pars I.</i> Jyväskylä.</p>
<p>Poppe, Nicholas 1968: <i>Tatar manual: descriptive grammar and texts with a Tatar-English glossary.</i> Second, revised edition<i>.</i> UAS 25. Bloomington. </p>
<p>Ravila, Paavo 1929: Über eine doppelte Vertretung des urfinnischwolgaischen *<i>a</i> der nichtersten Silbe im Mordwinischen. <i>FUF 20</i>. Helsinki. </p>
<p>- " - 	1932: Zum Einfluss des Russischen auf das Mordwinische. <i>Annales Academiae scientiarum  Fennicae. B 27.</i> </p>
<p>- " - 	1935: Die Stellung des Lappischen innerhalb der finn.-ugr. Sprachfamilie. <i>FUF 23.</i> Helsinki.</p>
<p>- " - 	1938: Merja und Tscheremissen. <i>FUF 26. Anz.</i> Helsinki.</p>
<p>- " - 	1941: Über die Verwendung der Numeruszeichen in den uralischen Sprachen. <i>FUF 27.</i> Helsinki.</p>
<p>- " - 	1973: Zur Kritik der mordwinischen Substrathypothese des russischen Akanje. – <i>Commentationes Fenno-Ugricae in honorem Erkki Itkonen sexagenarii die XXVI mensis aprilis anno MCMLXXIII. Erkki Itkonen 60 v.</i> SUST 150. Helsinki.</p>
<p>RÉdei, Károly 1983: Die ältesten indogermanischen Lehnwörter der uralischen Sprachen. – <i>Symposium saeculare Societatis Fenno-Ugricae</i>. SUST 185. Helsinki.</p>
<p>– " – 	1986: <i>Zu den indogermanisch-uralischen Sprachkontakten.</i> Österreichische Akademie der Wissenschaften. Veröffentlichungen der Kommission für Linguistik und Kommunikationsforschung. Herausgegeben von Manfred Mayrhofer und Wolfgang U. Dressler. Heft 16. Wien.</p>
<p>- " -	ks. UEW</p>
<p>Róna-Tas, András 1988: Turkic influence on the Uralic languages. – <i>The Uralic languages. Description</i>, <i>history and foreign influences.</i> Ed. Denis Sinor. Leiden – New York – Kobenhavn – Köln.</p>
<p>Salo, Merja 1991: Mordvalaiset. – <i>Uralilaiset kansat. Tietoa suomen sukukielistä ja niiden puhujista.</i> Toim. Johanna Laakso. Helsinki.</p>
<p>Sammallahti, Pekka 1988: Historical phonology of the Uralic languages. – <i>The Uralic  languages. Description, history and foreign influences.</i> Ed. by Denis Sinor. Leiden – New York – Kobenhavn – Köln.</p>
<p>Schmid, Wolfgang P. 1979: Zur Frage der Datierung iranischer Lehnwörter in den finnisch-ugrischen Sprachen. – <i>Festschrift für Wolfgang Schlachter zum 70. Geburtstag.</i> Veröffentlichungen der Societas Uralo-Altaica. Band 12. Wiesbaden.</p>
<p>Spuler, Bertold 1950: Die Mordwinen. Vom Lebenslauf eines wolga-finnischen Volkes. <i>Zeitschrift der Deutschen Morgenländischen Gesellschaft. Band 100</i>, <i>Heft 1.</i> Wiesbaden. 2. painos: <i>Finnisch-ugrische Mitteilungen 6.</i> Hamburg 1982.</p>
<p>Stipa, G.J. 1973: Mordwinisch als Forschungsobjekt. <i>Euroasiatica. Folia Philologica. Annali dell’ Istituto universitario orientale di Napoli. Suppleta II.</i></p>
<p>- " - 	1990: <i>Finnisch-ugrische Sprachforschung.</i> SUS. Helsinki.</p>
<p>UEW = RÉdei, Károly. <i>Uralisches etymologisches Wörterbuch.</i> Budapest 1986-1988.</p>
<p>Vászolyi, Erik 1968: Prolatívusz, tranzitívusz, lokatívusz a zürjénben, a votjákban és a finnugor alapnyelvben. <i>NyK 70.</i> Budapest.</p>
<p>Veenker, Wolfgang 1967: <i>Die Frage des finnougrischen Substrats in der russischen Sprache.</i> UAS 82. Bloomington.</p>
<p></p>
<p><cyr>Алешкина, Р. А. 1973: Глагольные односоставные предложения в мордовских языках. <i>Вопросы мордовского языкознания.</i> Саранск. </cyr></p>
<p><cyr>Бубрих, Д.В. 1953: <i>Историчская грамматика эрзянского языка.</i> Саранск.</cyr></p>
<p><i><cyr>Грамматика мордовских (мокшанского и эрзянского) языков.</cyr> I. <cyr>Фонетика и морфология</cyr></i>. <cyr>Ред. М.Н. Колядёнков, Р.А. Заводова. Саранск 1962.</cyr></p>
<p><cyr><i>Грамматика мордовских языков.</i> Под.ред. проф. Д.В.Цыганкина. Саранск 1980.</cyr></p>
<p><cyr>Евсевьев, М.Е. <i>Избранные труды</i></cyr><i> IV.</i> <cyr><i>Основы мордовской грамматики.</i> Саранск 1963.</cyr></p>
<p><cyr>Ерина Ольга 1996: Особенности употребления демонстративных частиц в мордовских языках</cyr>. <i>Fenno-ugristica 19.</i> <cyr>Тарту.</cyr></p>
<p><cyr>Колядёнков, М.Н. 1954: <i>Грамматика мордовских (эрзянского и мокшанского) языков. Часть</i></cyr> <i>II.</i> <cyr><i>Синтаксис.</i> Саранск.</cyr></p>
<p><cyr>- " - 	1959: <i>Структура простого предложения в мордовских языках. Предложение и его главные члены.</i> Саранск.</cyr></p>
<p><cyr>Марков, Ф.П. 1961: Приалатырский диалект эрзя-мордовского языка. <i>Очерки мордовских диалектов</i></cyr> <cyr><i>I.</i> Саранск.</cyr></p>
<p><cyr>ОМГ = Евсевьев, М.Е. <i>Основы мордовской грамматики.</i></cyr></p>
<p><cyr>Палль, В. 1955: <i>Времена и наклонения в мордовских языках. Автореферат диссертации.</i> Тарту.</cyr></p>
<p><cyr>Серебренников, Б.А. 1967: <i>Историческая морфология мордовских языков.</i> Москва.</cyr></p>
<p><cyr>Учкина, В.И. 1975: Инфинитив в мордовских языках. <i>Вопросы мордовского языкознания.</i> Саранск.</cyr></p>
<p><cyr>Феоктистов, А.П. 1963: <i>Категория притяжательности в мордовских языках.</i> Саранск 1963.</cyr></p>
<p><cyr>- " - 	1975: Мордовские языки. – <i>Основы финно-угорского языкознания. Прибалтийско-финские</i>, <i>саамский и мордовские языки.</i> Москва.</cyr></p>
<p><cyr>- " - 	1976: <i>Очерки по истории формирования мордовских письменно-	литературных языков.</i> Москва.</cyr></p>
<p>- " - 	ks. myös Feoktistow.</p>
<p><cyr>Халлап, В. 1958: Материалы по истории глаголообразовательных суффиксов в мордовских языках.</cyr> <i>Keele ja Kirjanduse instituudi uurimused II.</i> Tallinn.</p>
<p><cyr>Цыганкин, Д.В. 1961: Шугуровский диалект эрзя-мордовского языка. <i>Очерки мордовских диалектов</i></cyr> <i>I</i>. <cyr>Саранск.</cyr></p>
<p><cyr>Червонная, С. М. 1996: Пробуждение финно-угорского Севера. Опыт Марий Эл. Том 2. РАН. Москва.</cyr></p>
<p><cyr>Чхаидзе, М.П. 1967: О происхождении и функциях марийских и удмуртских спаренных глаголов. <i>Вопросы финно-угорского языкознания. Вып.</i></cyr> <i>IV</i>. <cyr>Ижевск.</cyr></p>
<p><cyr>Шахматов, А. А. 1910: <i>Мордовский этнографический сборник.</i> С.-Петербург.</cyr></p>
</part>
</parts>
</body>
</html>

